---
title: "STAT201 · 15-hafta · ANOVA laboratoriyasi (R)"
subtitle: "Ixtiyoriy sessiya --- imtihonga kirmaydi"
author: "Toshkent Xalqaro Universiteti · Iqtisodiyot fakulteti"
date: "2025/2026 oʻquv yili"
output:
  html_document:
    toc: true
    toc_depth: 2
    number_sections: true
---

```{r setup-knitr, include=FALSE}
knitr::opts_chunk$set(echo = TRUE, message = FALSE, warning = FALSE)
options(digits = 7)
```

<!--
  ==================================================================
  STAT201 · 15-hafta · ANOVA laboratoriyasi · R versiyasi
  IXTIYORIY. Baholanmaydi. Imtihonga kirmaydi. Sinf vaqti AJRATILMAYDI
  (15-haftaning seminari va laboratoriyasi loyiha taqdimotlariga
  ketadi) --- bu daftar mustaqil ish uchun, taxminan 45 daqiqa.
  Bu daftar W15-anova-lab-Python.ipynb bilan BELGI-MA-BELGI bir xil
  matn chiqaradi; buni gen/11_lab_check_anova_w15.py tekshiradi.
  Tasodifiy sonlar MINSTD LCG dan olinadi
  (x <- 48271 x mod 2147483647); sample() ISHLATILMAYDI --- u R va
  Python da boshqa ketma-ketlik beradi.
  Barcha sonlar gen/VERIFIED-NUMBERS-W15.txt (E va I boʻlimlari) bilan
  mos keladi.
  ==================================================================
-->


## Bu daftar haqida

Bu laboratoriya **ixtiyoriy**, **baholanmaydi** va **yakuniy imtihonga
kirmaydi**. Unga sinf vaqti ajratilmagan: 15-haftaning seminari ham,
laboratoriyasi ham loyiha taqdimotlariga ketadi. Daftar mustaqil ish
uchun moʻljallangan --- taxminan **45 daqiqa**.

Nima uchun ANOVA ixtiyoriy? Chunki uning shartlari **aynan shu kursning
maʼlumotida buzilgan**, va shartlarni toʻgʻri tekshirish uchun kerak
boʻlgan dizayn bilimi STAT201 doirasidan tashqarida. Bugungi daftar
shuni **oʻlchab** koʻrsatadi.

**Daftarda oltita bosqich bor.**

| # | Nima qilinadi | Blum | Qiyinlik |
|---|---|---|---|
| 0 | Maʼlumot va tekshiruv | --- | --- |
| 1 | Ikki guruh: dekompozitsiya va $F = t^2$ | Qoʻllash | 3 (Amaliy) |
| 2 | Besh guruh: ANOVA jadvali va $\eta^2$ | Qoʻllash--Tahlil | 3 (Amaliy) |
| 3 | Oʻnta juftlik va Bonferroni | Tahlil | 4 (Analitik) |
| 4 | Uchta shart: tekshirildi, buzilgan | Tahlil--Baholash | 5 (Ilgʻor) |
| 5 | Randomizatsiya testi va yakuniy qaror | Baholash | 5 (Ilgʻor) |

**Ikki daftar --- bitta natija.** Bu daftar va uning R/Python juftligi
**belgi-ma-belgi bir xil** matn chiqaradi. Buni taʼminlash uchun
uchta qoida amal qiladi va ularning har biri kodda izohlangan:

1. **Tasodifiy sonlar** faqat MINSTD LCG dan olinadi
   ($x \leftarrow 48271x \bmod 2147483647$). `sample()` va
   `numpy.random` ishlatilmaydi --- ular ikki tilda boshqa ketma-ketlik
   beradi.
2. **Toʻldirish (padding)** oʻz funksiyamiz bilan bajariladi: R
   **bayt** boʻyicha, Python **belgi** boʻyicha sanaydi, va oʻzbekcha
   `ʻ` ikki bayt egallaydi.
3. **Yigʻindilar ketma-ket** hisoblanadi. `sum()` R da uzun qoʻshaloq
   aniqlikda, `numpy.sum()` esa juftlab yigʻadi --- natija oxirgi
   raqamda farq qilishi mumkin.

Har bir kattalik **ikki marta** hisoblanadi: ochiq formula bilan va
kutubxona funksiyasi bilan. Farq nolga teng boʻlishi koʻrsatiladi ---
bu 14-haftaning takrorlanuvchanlik qoidasi.

**Maʼlumot.** `data/markaziy-osiyo-hosildorlik.csv` --- OWID/FAOSTAT,
haqiqiy maʼlumot: 5 mamlakat $\times$ 27 yil (1992--2018), bugʻdoy
hosildorligi t/ga.

---

## 0-bosqich. Muhit va yordamchi funksiyalar

Birinchi katakcha muhitni sozlaydi. **UTF-8 lokal majburiy**: aks holda
`nchar()` belgi emas, bayt sanaydi va jadval ustunlari surilib ketadi ---
ikki daftarning chiqishi mos kelmay qoladi.

```{r setup}
# --- MUHIM: UTF-8 muhitini kafolatlash --------------------------------
# Oʻzbekcha nomlarda tutuq belgisi «ʻ» (U+02BB) bor. Agar R UTF-8
# boʻlmagan lokalda ishga tushsa, nchar() belgi emas BAYT sanaydi va
# jadval ustunlari surilib ketadi --- Python daftari bilan MOS
# KELMAY QOLADI. (2-haftadan beri amal qiladigan qoida.)
if (!grepl("UTF-8", Sys.getlocale("LC_CTYPE"), ignore.case = TRUE)) {
  for (lokal in c("C.UTF-8", "C.utf8", "en_US.UTF-8", "uz_UZ.UTF-8",
                  "Uzbek_Uzbekistan.utf8", "English_United States.utf8")) {
    if (suppressWarnings(Sys.setlocale("LC_CTYPE", lokal)) != "") break
  }
}
suppressPackageStartupMessages(library(readr))
```

Har bir bosqichning matni `out/w15a-t*.txt` fayliga
yoziladi. Ikkinchi daftar **aynan shu** fayllarni hosil qiladi va
ularni `diff` bilan solishtirish mumkin --- natijani fayl sifatida
saqlamasak, takrorlanganini isbotlab boʻlmaydi.

```{r chiqish}
OUTDIR <- Sys.getenv("W15_OUT", "out")
invisible(dir.create(OUTDIR, showWarnings = FALSE, recursive = TRUE))
.OUT <- new.env(); .OUT$nom <- NULL; .OUT$buf <- character(0)
yop <- function() {
  if (!is.null(.OUT$nom)) {
    con <- file(file.path(OUTDIR, paste0(.OUT$nom, ".txt")), open = "wt")
    writeLines(enc2utf8(.OUT$buf), con, useBytes = TRUE)
    close(con); .OUT$nom <- NULL; .OUT$buf <- character(0)
  }
}
och <- function(nom) { yop(); .OUT$nom <- nom; .OUT$buf <- character(0) }
P_ <- function(...) {
  s <- sprintf(...); cat(s, "\n", sep = "")
  if (!is.null(.OUT$nom)) .OUT$buf <- c(.OUT$buf, s)
  invisible(NULL)
}
M_ <- function(...) { cat("MUHIT: ", sprintf(...), "\n", sep = "") }

# --- IKKI DAFTAR BIR XIL MATN CHIQARISHI UCHUN YORDAMCHILAR -----------
# (1) ha(): R «TRUE», Python «True» yozadi --- mantiqiy qiymatni
#     OʻZIMIZ formatlaymiz, aks holda ikki daftar farq qiladi.
```

Yordamchi funksiyalar. Har birining yonida
**nima uchun kutubxona funksiyasi ishlatilmagani** yozilgan.

```{r yordamchi}
ha <- function(b) if (isTRUE(as.logical(b))) "HA" else "YOʻQ"

# (2) pad()/padl(): R BAYT boʻyicha, Python BELGI boʻyicha toʻldiradi.
#     Oʻzbekcha «ʻ» ikki bayt --- shuning uchun nchar(type="chars").
pad <- function(s, n) { s <- enc2utf8(as.character(s))
  k <- n - nchar(s, type = "chars"); if (k > 0) paste0(s, strrep(" ", k)) else s }
padl <- function(s, n) { s <- enc2utf8(as.character(s))
  k <- n - nchar(s, type = "chars"); if (k > 0) paste0(strrep(" ", k), s) else s }


# (3) sum_(): yigʻindi KETMA-KET. R ning sum() si uzun qoʻshaloq
#     aniqlikda, numpy.sum() esa juftlab yigʻadi --- oxirgi raqam
#     farq qilishi mumkin. Bu yerda tartib OSHKORA belgilangan.
sum_ <- function(x) { s <- 0; for (v in x) s <- s + v; s }
mean_ <- function(x) sum_(x) / length(x)

# (4) varS()/sdS(): MAXRAJ HAR DOIM OSHKORA. R ning var() si n-1,
#     numpy ning np.var() si esa N ga boʻladi --- bu jimgina xato.
varS <- function(x) { m <- mean_(x); s <- 0
  for (v in x) s <- s + (v - m) * (v - m); s / (length(x) - 1) }
sdS <- function(x) sqrt(varS(x))

# (5) kv7(): 7-turdagi kvantil OʻZ QOʻLIMIZ bilan. med_() ham shundan
#     olinadi --- Levene testi guruh MEDIANASINI talab qiladi.
kv7 <- function(x, p) { s <- sort(as.numeric(x)); n <- length(s)
  h <- (n - 1) * p; lo <- floor(h); fr <- h - lo; hi <- min(lo + 1, n - 1)
  s[lo + 1] + fr * (s[hi + 1] - s[lo + 1]) }
med_ <- function(x) kv7(x, 0.5)


# (6) fseq(): F statistikasi. Guruhlar tartibi FAYLDAN olinadi
#     (unique(), birinchi uchrash tartibi) --- ikki tilda AYNAN bir xil.
#     Yigʻindilar guruh-ma-guruh, ketma-ket. Kutubxona funksiyasi
#     bilan solishtiriladi va farq nolga teng chiqadi.
fseq <- function(vals, sizes) {
  N_ <- 0; for (s in sizes) N_ <- N_ + s
  gm <- sum_(vals) / N_
  ssb <- 0; ssw <- 0; pos <- 0
  for (s in sizes) {
    gs <- 0
    for (j in seq_len(s)) gs <- gs + vals[pos + j]
    gmn <- gs / s
    ssb <- ssb + s * (gmn - gm) * (gmn - gm)
    for (j in seq_len(s)) { dd <- vals[pos + j] - gmn; ssw <- ssw + dd * dd }
    pos <- pos + s
  }
  k_ <- length(sizes)
  (ssb / (k_ - 1)) / (ssw / (N_ - k_))
}


# (7) anovaSS(): toʻliq dekompozitsiya --- SSB, SSW, SST, df, MS, F.
anovaSS <- function(groups) {
  sizes <- sapply(groups, length); vals <- unlist(groups, use.names = FALSE)
  N_ <- 0; for (s in sizes) N_ <- N_ + s
  gm <- sum_(vals) / N_
  ssb <- 0; ssw <- 0; pos <- 0
  for (s in sizes) {
    gs <- 0
    for (j in seq_len(s)) gs <- gs + vals[pos + j]
    gmn <- gs / s
    ssb <- ssb + s * (gmn - gm) * (gmn - gm)
    for (j in seq_len(s)) { dd <- vals[pos + j] - gmn; ssw <- ssw + dd * dd }
    pos <- pos + s
  }
  sst <- 0; for (v in vals) sst <- sst + (v - gm) * (v - gm)
  k_ <- length(sizes); df1 <- k_ - 1; df2 <- N_ - k_
  msb <- ssb / df1; msw <- ssw / df2
  list(gm = gm, ssb = ssb, ssw = ssw, sst = sst, df1 = df1, df2 = df2,
       msb = msb, msw = msw, F = msb / msw, N = N_, k = k_)
}


# (8) Taqsimotlar. R: pf/qf/pt/qt · Python: scipy.stats.
#     Ular oxirgi ulp da farq qilishi mumkin --- shuning uchun 6-8
#     maʼnoli raqamdan koʻp chop etilmaydi.
fsf <- function(f, d1, d2) pf(f, d1, d2, lower.tail = FALSE)
fq  <- function(pp, d1, d2) qf(pp, d1, d2)
tp2 <- function(t, df) 2 * pt(-abs(t), df)
tq  <- function(pp, df) qt(pp, df)

# (9) Shapiro-Wilk: ikkala tilda ham Royston algoritmi (AS R94).
swp <- function(x) shapiro.test(as.numeric(x))$p.value

# (10) lag-1 avtokorrelyatsiya --- bogʻliqsizlik sharti uchun (F199).
lag1 <- function(x) { m <- mean_(x); n <- length(x)
  num <- 0; for (i in seq_len(n - 1)) num <- num + (x[i] - m) * (x[i + 1] - m)
  den <- 0; for (i in seq_len(n)) den <- den + (x[i] - m) * (x[i] - m)
  num / den }


# (11) MINSTD LCG: x <- 48271 x mod 2147483647. Ikki tilda AYNAN bir
#      xil ketma-ketlik. sample() / runif() ISHLATILMAYDI.
lcgNew <- function(urug) { e <- new.env(); e$x <- urug %% 2147483647; e }
lcgUv <- function(g, n) { o <- numeric(n); x <- g$x
  for (i in seq_len(n)) { x <- (48271 * x) %% 2147483647
    o[i] <- x / 2147483647 }
  g$x <- x; o }
```

---

## 0-bosqich natijasi. Maʼlumotni yuklash va tekshirish

**Qoida (2-haftadan):** oʻzbekcha mamlakat nomini kod ichida literal
yozmaymiz --- uni fayldan olamiz va **pozitsiya** boʻyicha tanlaymiz.

```{r malumot}
DATA <- "data"
hosil <- as.data.frame(read_csv(file.path(DATA, "markaziy-osiyo-hosildorlik.csv"),
                                locale = locale(encoding = "UTF-8"),
                                show_col_types = FALSE))
mam <- unique(hosil$mamlakat)
GR <- lapply(mam, function(m) as.numeric(hosil$bugdoy[hosil$mamlakat == m]))
KOD <- c("UZ", "KG", "KZ", "TJ", "TM")

och("w15a-t0")
P_("=== 0-BOSQICH: MAʼLUMOT ===")
P_("")
P_("markaziy-osiyo-hosildorlik.csv (OWID/FAOSTAT, HAQIQIY maʼlumot)")
P_("  qatorlar %d · mamlakat %d · yillar %d-%d",
   nrow(hosil), length(mam), as.integer(min(hosil$yil)),
   as.integer(max(hosil$yil)))
P_("  yoʻqolgan qiymatlar: %d", as.integer(sum(is.na(hosil))))
P_("")
P_("%s%s%s%s", pad("kod", 5), pad("mamlakat", 16), padl("n", 5),
   padl("oʻrtacha", 12))
for (i in seq_along(GR))
  P_("%s%s%s%s", pad(KOD[i], 5), pad(mam[i], 16), padl(length(GR[[i]]), 5),
     padl(sprintf("%.6f", mean_(GR[[i]])), 12))
P_("")
P_("TEKSHIRUV: 135 qator va 5 guruh?  %s",
   ha(nrow(hosil) == 135 && length(GR) == 5))
P_("TEKSHIRUV: har bir guruhda 27 yil? %s",
   ha(all(sapply(GR, length) == 27)))
yop()
```

---

## 1-topshiriq. Ikki guruh: $F = t^2$ --- aniq ayniyat

> **Blum:** Qoʻllash · **Qiyinlik:** 3 (Amaliy) · **Vaqt:** 12 daqiqa

**Savol.** Oʻzbekiston va Tojikistonning bugʻdoy hosildorligi farq
qiladimi --- va ANOVA bilan $t$-test **bir xil** javob beradimi?

**Kutilayotgan natija (algebra).** $k = 2$ boʻlganda
$$\mathrm{SSB}=\frac{d^{2}}{\frac{1}{n_1}+\frac{1}{n_2}},
\qquad \mathrm{MSW}=s_p^{2},
\qquad F=\frac{\mathrm{SSB}}{\mathrm{MSW}}
=\left(\frac{d}{\mathrm{SE}(d)}\right)^{2}=t^{2}.$$

Bu **taxminan teng emas** --- **aynan** teng. Quyidagi kod buni
son bilan tekshiradi va farqni chop etadi.

**Diqqat:** natija kurs qoidasiga koʻra chop etiladi ---
**effekt, oraliq, $p$**, shu tartibda va birligi bilan. $p$ hech qachon
yolgʻiz keltirilmaydi.

```{r t1}
och("w15a-t1")
A <- GR[[1]]; B <- GR[[4]]
r2 <- anovaSS(list(A, B))
sp <- sqrt(r2$msw)
d <- mean_(A) - mean_(B)
se <- sp * sqrt(1 / length(A) + 1 / length(B))
t <- d / se
tk <- tq(0.975, r2$df2)
fk <- fq(0.95, r2$df1, r2$df2)
P_("=== 1-TOPSHIRIQ: IKKI GURUH --- F = t^2 ===")
P_("")
P_("guruhlar: %s (n = %d) va %s (n = %d)", mam[1], length(A), mam[4],
   length(B))
P_("")
P_("-- dekompozitsiya (qoʻlda, ochiq formula) --")
P_("%s%s", pad("oʻrtacha 1", 26), padl(sprintf("%.6f", mean_(A)), 16))
P_("%s%s", pad("oʻrtacha 2", 26), padl(sprintf("%.6f", mean_(B)), 16))
P_("%s%s", pad("umumiy oʻrtacha", 26), padl(sprintf("%.6f", r2$gm), 16))
P_("%s%s", pad("SSB", 26), padl(sprintf("%.6f", r2$ssb), 16))
P_("%s%s", pad("SSW", 26), padl(sprintf("%.6f", r2$ssw), 16))
P_("%s%s", pad("SST", 26), padl(sprintf("%.6f", r2$sst), 16))
P_("%s%s", pad("df1 / df2", 26),
   padl(sprintf("%d / %d", as.integer(r2$df1), as.integer(r2$df2)), 16))
P_("%s%s", pad("MSB", 26), padl(sprintf("%.6f", r2$msb), 16))
P_("%s%s", pad("MSW", 26), padl(sprintf("%.6f", r2$msw), 16))
P_("%s%s", pad("F = MSB/MSW", 26), padl(sprintf("%.8f", r2$F), 16))
P_("%s%s", pad("F kritik (0,05)", 26), padl(sprintf("%.6f", fk), 16))
P_("")
P_("-- aynan shu sonlardan t-test --")
P_("%s%s", pad("s_p = sqrt(MSW)", 26), padl(sprintf("%.6f", sp), 16))
P_("%s%s", pad("farq d", 26), padl(sprintf("%.6f", d), 16))
P_("%s%s", pad("SE(d)", 26), padl(sprintf("%.6f", se), 16))
P_("%s%s", pad("t = d/SE(d)", 26), padl(sprintf("%.8f", t), 16))
P_("%s%s", pad("t^2", 26), padl(sprintf("%.8f", t * t), 16))
P_("%s%s", pad("t kritik (0,975)", 26), padl(sprintf("%.6f", tk), 16))
P_("%s%s", pad("(t kritik)^2", 26), padl(sprintf("%.6f", tk * tk), 16))
P_("")
P_("-- EFFEKT + ORALIQ + p (kurs qoidasi, shu tartibda) --")
P_("effekt (farq)  : %.6f t/ga", d)
P_("95 foiz IO     : [%.6f; %.6f]", d - tk * se, d + tk * se)
P_("Kohen d        : %.6f", d / sp)
P_("p (t-test)     : %.8e", tp2(t, r2$df2))
P_("p (ANOVA)      : %.8e", fsf(r2$F, r2$df1, r2$df2))
P_("")
P_("=== TEKSHIRUV ===")
P_("SSB + SSW = SST ?                 %s",
   ha(abs(r2$ssb + r2$ssw - r2$sst) < 1e-9))
P_("F = t^2 (ayniyat) ?               %s", ha(abs(r2$F - t * t) < 1e-9))
P_("F kritik = (t kritik)^2 ?         %s", ha(abs(fk - tk * tk) < 1e-9))
P_("ikkala p bir xilmi ?              %s",
   ha(abs(tp2(t, r2$df2) - fsf(r2$F, r2$df1, r2$df2)) < 1e-15))
P_("nol 95 foiz oraligʻida emasmi ?   %s",
   ha(!((d - tk * se <= 0) && (0 <= d + tk * se))))
yop()
```

**Yozma topshiriq (1).** *(a)* $F$ kritik qiymatini $t$
kritik qiymatining kvadrati bilan solishtiring --- nega teng boʻlishi
**kerak**? *(b)* Agar $n_1 \neq n_2$ boʻlsa, ayniyat saqlanadimi? Kodni
oʻzgartirib tekshiring (masalan, birinchi guruhdan oxirgi $5$ yilni
olib tashlang). *(c)* Bu natija 13-haftadagi «uchta test, bitta savol»
gʻoyasiga qanday bogʻlanadi?

---

## 2-topshiriq. Besh guruh: ANOVA jadvali va $\eta^2$

> **Blum:** Qoʻllash--Tahlil · **Qiyinlik:** 3 (Amaliy) ·
> **Vaqt:** 10 daqiqa

**Savol.** Beshta mamlakatning oʻrtachalari teng deb hisoblash mumkinmi?

ANOVA jadvali toʻliq quriladi: SS, df, MS, $F$, $p$. Soʻng effekt hajmi
$\eta^2 = \mathrm{SSB}/\mathrm{SST}$ hisoblanadi. **Nima uchun
$\eta^2$ kerak:** katta $F$ «model yaxshi» degani emas ---
u $H_0$ ga qarshi **dalil kuchi**. Yoyilishning qancha qismi guruh
**ichida** qolganini faqat $\eta^2$ aytadi (12-haftaning $R^2$ va
$s_e$ qoidasining ANOVA dagi shakli).

```{r t2}
och("w15a-t2")
r5 <- anovaSS(GR)
eta2 <- r5$ssb / r5$sst
fk5 <- fq(0.95, r5$df1, r5$df2)
p5 <- fsf(r5$F, r5$df1, r5$df2)
P_("=== 2-TOPSHIRIQ: BESH GURUH --- ANOVA JADVALI ===")
P_("")
P_("%s%s%s", pad("mamlakat", 16), padl("oʻrtacha", 12), padl("- umumiy", 12))
for (i in seq_along(GR))
  P_("%s%s%s", pad(mam[i], 16), padl(sprintf("%.6f", mean_(GR[[i]])), 12),
     padl(sprintf("%+.6f", mean_(GR[[i]]) - r5$gm), 12))
P_("%s%s", pad("UMUMIY", 16), padl(sprintf("%.6f", r5$gm), 12))
P_("")
P_("%s%s%s%s%s", pad("manba", 22), padl("SS", 14), padl("df", 6),
   padl("MS", 14), padl("F", 14))
P_("%s%s%s%s%s", pad("guruhlararo", 22), padl(sprintf("%.6f", r5$ssb), 14),
   padl(as.integer(r5$df1), 6), padl(sprintf("%.6f", r5$msb), 14),
   padl(sprintf("%.6f", r5$F), 14))
P_("%s%s%s%s%s", pad("guruh ichidagi", 22), padl(sprintf("%.6f", r5$ssw), 14),
   padl(as.integer(r5$df2), 6), padl(sprintf("%.6f", r5$msw), 14),
   padl("", 14))
P_("%s%s%s", pad("jami", 22), padl(sprintf("%.6f", r5$sst), 14),
   padl(as.integer(r5$N - 1), 6))
P_("")
P_("p (F taqsimoti)     = %.6e", p5)
P_("F kritik (0,05)     = %.6f", fk5)
P_("eta^2 = SSB/SST     = %.6f", eta2)
P_("1 - eta^2           = %.6f", 1 - eta2)
P_("qoldiq SD = sqrt(MSW) = %.6f t/ga", sqrt(r5$msw))
P_("")
P_("-- ikki yoʻl bilan hisoblash: ochiq formula va kutubxona --")
dfa <- data.frame(y = unlist(GR, use.names = FALSE),
                  g = factor(rep(KOD, sapply(GR, length)), levels = KOD))
av <- anova(lm(y ~ g, data = dfa))
Fl <- av[["F value"]][1]; pl <- av[["Pr(>F)"]][1]
P_("ochiq formula     F = %.6f   p = %.6e", r5$F, p5)
P_("kutubxona         F = %.6f   p = %.6e", Fl, pl)
P_("")
P_("=== TEKSHIRUV ===")
P_("SSB + SSW = SST ?                 %s",
   ha(abs(r5$ssb + r5$ssw - r5$sst) < 1e-9))
P_("ikki usul bir xil F beradimi ?    %s", ha(abs(r5$F - Fl) < 1e-9))
P_("eta^2 birdan kichikmi ?           %s", ha(eta2 > 0 && eta2 < 1))
P_("F kritikdan kattami ?             %s", ha(r5$F > fk5))
yop()
```

**Yozma topshiriq (2).** *(a)* $\eta^2$ ni bir jumlada
talqin qiling --- va «mamlakat hosildorlikning shuncha foizini
**belgilaydi**» degan xulosa nega notoʻgʻri ekanini yozing. *(b)* Ochiq
formula bilan kutubxona funksiyasi bir xil son berdimi? Agar bermasa,
qaysi biriga ishonasiz va nega?

---

## 3-topshiriq. ANOVA nima **aytmaydi**: oʻnta juftlik

> **Blum:** Tahlil · **Qiyinlik:** 4 (Analitik) · **Vaqt:** 8 daqiqa

$H_0$ rad etildi --- lekin **qaysi** juftlik farq qiladi? ANOVA buni
aytmaydi. Beshta guruhdan $\binom{5}{2} = 10$ ta juftlik chiqadi va
shu yerda 11-haftaning **koʻp taqqoslash** muammosi qaytadi.

**Oldindan bashorat qiling** (kodni ishga tushirishdan **oldin**
yozing): Bonferroni tuzatishi nechta juftlikni «yoʻqotadi» deb
oʻylaysiz?

```{r t3}
och("w15a-t3")
jn <- character(0); jd <- numeric(0); jt <- numeric(0); jp <- numeric(0)
for (i in 1:4) for (j in (i + 1):5) {
  rr <- anovaSS(list(GR[[i]], GR[[j]]))
  spp <- sqrt(rr$msw)
  dd <- mean_(GR[[i]]) - mean_(GR[[j]])
  see <- spp * sqrt(1 / length(GR[[i]]) + 1 / length(GR[[j]]))
  tt <- dd / see
  jn <- c(jn, paste0(KOD[i], " - ", KOD[j])); jd <- c(jd, dd)
  jt <- c(jt, tt); jp <- c(jp, tp2(tt, rr$df2))
}
BON <- 0.05 / length(jp)
P_("=== 3-TOPSHIRIQ: ANOVA NIMA AYTMAYDI --- 10 JUFTLIK ===")
P_("")
P_("juftliklar soni = %d,  Bonferroni chegarasi = 0.05/%d = %.6f",
   length(jp), length(jp), BON)
P_("")
P_("%s%s%s%s%s%s", pad("juftlik", 10), padl("farq", 12), padl("t", 11),
   padl("p", 15), padl("p<0.05", 9), padl("Bonf.", 8))
ordp <- order(jp, method = "radix")
for (i in ordp)
  P_("%s%s%s%s%s%s", pad(jn[i], 10), padl(sprintf("%.6f", jd[i]), 12),
     padl(sprintf("%.4f", jt[i]), 11), padl(sprintf("%.6e", jp[i]), 15),
     padl(ha(jp[i] < 0.05), 9), padl(ha(jp[i] < BON), 8))
n_raw <- sum(jp < 0.05); n_bon <- sum(jp < BON)
P_("")
P_("tuzatishsiz ahamiyatli : %d / %d", as.integer(n_raw), length(jp))
P_("Bonferroni bilan       : %d / %d", as.integer(n_bon), length(jp))
P_("yoʻqolgan juftliklar   : %d", as.integer(n_raw - n_bon))
P_("ahamiyatsiz juftliklar : %d", as.integer(length(jp) - n_raw))
P_("")
P_("Ikki chegara orasidagi p lar soni: %d",
   as.integer(sum(jp >= BON & jp < 0.05)))
P_("Yaʼni tuzatish HECH NIMANI oʻzgartirmadi --- chunki chegarada")
P_("turgan natija yoʻq. Bu 11-haftaning darsi, yashirilmaydi.")
P_("")
P_("=== TEKSHIRUV ===")
P_("Bonferroni sonni kamaytirdimi yoki saqladimi ? %s", ha(n_bon <= n_raw))
P_("ahamiyatsiz juftlik bormi ?                    %s",
   ha(length(jp) - n_raw > 0))
P_("demak omnibus F yetarli emasmi ?               %s",
   ha(length(jp) - n_raw > 0))
yop()
```

**Yozma topshiriq (3).** Bashoratingiz toʻgʻri chiqdimi?
Bu yerda tuzatish **hech nimani** oʻzgartirmadi. Sabab jadvalning
oxirgi qatorida: ikki chegara orasida birorta ham $p$ yoʻq. Bu
«Bonferroni keraksiz» degani **emas** --- buni oldindan bilib
boʻlmaydi. Nega oldindan bilib boʻlmasligini bir jumlada yozing.

---

## 4-topshiriq. Uchta shart: tekshirildi, buzilgan

> **Blum:** Tahlil--Baholash · **Qiyinlik:** 5 (Ilgʻor) ·
> **Vaqt:** 9 daqiqa

ANOVA uchta shart talab qiladi: **bogʻliqsizlik**, **normallik**,
**teng dispersiya**. Muhimlik tartibi ham shunday ---
bogʻliqsizlik $\gg$ teng dispersiya $>$ normallik.

Uchalasi ham oʻlchanadi:

* **Normallik** --- Shapiro--Wilk testi, har bir guruh uchun alohida.
* **Teng dispersiya** --- eng katta SD ning eng kichigiga nisbati va
  Levene testi. Levene bu yerda **guruh medianasidan** chetlanishlar
  boʻyicha yozilgan (Brown--Forsythe koʻrinishi) --- va u
  **oʻz qoʻlimiz bilan** hisoblanadi, chunki R ning asosiy
  toʻplamida bu funksiya yoʻq.
* **Bogʻliqsizlik** --- lag-1 avtokorrelyatsiya va samarali tanlanma
  hajmi $n_{\text{eff}} = n(1-\rho)/(1+\rho)$ (F199, 13-hafta).

```{r t4}
och("w15a-t4")
P_("=== 4-TOPSHIRIQ: SHARTLAR --- TEKSHIRILDI, BUZILGAN ===")
P_("")
P_("-- (1) Normallik: Shapiro-Wilk --")
P_("%s%s%s%s%s", pad("mamlakat", 16), padl("n", 4), padl("SD", 12),
   padl("Shapiro p", 12), padl("normallik", 13))
sds <- numeric(0); n_buz <- 0
for (i in seq_along(GR)) {
  sw <- swp(GR[[i]]); sds <- c(sds, sdS(GR[[i]]))
  if (sw < 0.05) n_buz <- n_buz + 1
  P_("%s%s%s%s%s", pad(mam[i], 16), padl(length(GR[[i]]), 4),
     padl(sprintf("%.6f", sdS(GR[[i]])), 12), padl(sprintf("%.6f", sw), 12),
     padl(if (sw < 0.05) "BUZILGAN" else "bajarilgan", 13))
}
P_("buzilgan guruhlar soni: %d / %d", as.integer(n_buz), length(GR))
P_("")
P_("-- (2) Teng dispersiya --")
P_("eng katta SD / eng kichik SD = %.6f", max(sds) / min(sds))
dev <- list()
for (i in seq_along(GR)) { m <- med_(GR[[i]]); dev[[i]] <- abs(GR[[i]] - m) }
W <- fseq(unlist(dev, use.names = FALSE), sapply(GR, length))
pW <- fsf(W, length(GR) - 1, sum(sapply(GR, length)) - length(GR))
dfl <- data.frame(y = unlist(dev, use.names = FALSE),
                  g = factor(rep(KOD, sapply(GR, length)), levels = KOD))
Wl <- anova(lm(y ~ g, data = dfl))[["F value"]][1]
P_("Levene testi (guruh medianasi boʻyicha):")
P_("  W = %.6f   p = %.6e", W, pW)
P_("  kutubxona bilan tekshiruv: %s", ha(abs(W - Wl) < 1e-9))
P_("  teng dispersiya sharti: %s", if (pW < 0.05) "BUZILGAN" else "bajarilgan")
P_("")
P_("-- (3) Bogʻliqsizlik --- ENG MUHIMI --")
P_("Bu VAQT QATORI: har bir mamlakatda 27 ta ketma-ket yil.")
CHEG <- 1.959964 / sqrt(27)
P_("chegaraviy |rho| = 1.959964/sqrt(27) = %.6f", CHEG)
P_("%s%s%s%s%s", pad("mamlakat", 16), padl("n", 4), padl("lag-1 rho", 12),
   padl("n_eff", 12), padl("bogʻliqsizmi", 13))
neff <- 0
for (i in seq_along(GR)) {
  rho <- lag1(GR[[i]]); ne <- length(GR[[i]]) * (1 - rho) / (1 + rho)
  neff <- neff + ne
  P_("%s%s%s%s%s", pad(mam[i], 16), padl(length(GR[[i]]), 4),
     padl(sprintf("%.6f", rho), 12), padl(sprintf("%.6f", ne), 12),
     padl(ha(abs(rho) <= CHEG), 13))
}
P_("jami n_eff = %.6f   (haqiqiy N = %d)", neff, as.integer(r5$N))
P_("")
P_("-- Qoʻpol sezgirlik (toʻgʻri usul EMAS) --")
df2e <- neff - r5$k
pe <- fsf(r5$F, r5$df1, df2e)
P_("df2 = n_eff - k = %.6f  ->  p = %.6e", df2e, pe)
P_("asl p = %.6e ; nisbat = %.6e", p5, pe / p5)
P_("")
P_("=== TEKSHIRUV ===")
P_("kamida bitta shart buzilganmi ?   %s", ha(n_buz > 0 || pW < 0.05))
P_("n_eff jami N dan kichikmi ?       %s", ha(neff < r5$N))
P_("sezgirlik p ni oshirdimi ?        %s", ha(pe > p5))
yop()
```

**Yozma topshiriq (4).** $n_{\text{eff}}$ jadvalini
oʻqing: qaysi ikki mamlakatda $27$ yil ikkitadan ham kam bogʻliqsiz
kuzatuvga aylandi? Bu mamlakatlarning hosildorlik grafigida nima
koʻrinadi deb oʻylaysiz?

---

## 5-topshiriq. Randomizatsiya testi va yakuniy qaror

> **Blum:** Baholash · **Qiyinlik:** 5 (Ilgʻor) · **Vaqt:** 6 daqiqa

13-haftada **randomizatsiya testi** koʻrsatilgan edi: u $F$ ning
taqsimoti haqida hech qanday faraz qilmaydi, guruh yorliqlarini
aralashtiradi va statistikani qayta hisoblaydi. **Bu bizni
qutqaradimi?**

Aralashtirish **MINSTD LCG** bilan bajariladi (Fisher--Yates), urugʻ
kodda koʻrsatilgan. `sample()` va `numpy.random` ishlatilmaydi:
ular ikki tilda boshqa ketma-ketlik beradi va natija takrorlanmaydi.

```{r t5}
och("w15a-t5")
NPERM <- 2000; URUG <- 20261505
vals0 <- unlist(GR, use.names = FALSE)
sizes0 <- sapply(GR, length)
F_obs <- fseq(vals0, sizes0)
rng <- lcgNew(URUG)
U <- lcgUv(rng, NPERM * (length(vals0) - 1))
up <- 0; n_ge <- 0; F_max <- 0
nn <- length(vals0)
for (b in seq_len(NPERM)) {
  a <- vals0
  for (i in nn:2) {
    up <- up + 1
    j <- as.integer(U[up] * i) + 1L
    tmp <- a[i]; a[i] <- a[j]; a[j] <- tmp
  }
  fv <- fseq(a, sizes0)
  if (fv > F_max) F_max <- fv
  if (fv >= F_obs) n_ge <- n_ge + 1
}
pperm <- (n_ge + 1) / (NPERM + 1)
P_("=== 5-TOPSHIRIQ: RANDOMIZATSIYA TESTI VA YAKUNIY QAROR ===")
P_("")
P_("Generator: MINSTD LCG  x <- 48271 x mod 2147483647")
P_("urugʻ = %d ; almashtirishlar soni = %d", URUG, NPERM)
P_("(sample() / np.random ISHLATILMAYDI --- ular ikki tilda boshqa")
P_(" ketma-ketlik beradi va natija takrorlanmaydi.)")
P_("")
P_("kuzatilgan F                 = %.6f", F_obs)
P_("almashtirishlarda eng katta F = %.6f", F_max)
P_("F_perm >= F_obs              = %d / %d", as.integer(n_ge), NPERM)
P_("p_randomizatsiya = (%d+1)/(%d+1) = %.6f", as.integer(n_ge), NPERM, pperm)
P_("")
P_("LEKIN: randomizatsiya testi ALMASHTIRILUVCHANLIK farazini talab")
P_("qiladi. Vaqt qatorida qoʻshni yillar bogʻliq --- faraz buzilgan.")
P_("Muammo TESTDA emas, MAʼLUMOTNING TUZILISHIDA.")
P_("")
P_("-- YAKUNIY QAROR JADVALI --")
P_("%s%s%s", pad("shart", 24), pad("holati", 14), pad("oʻlchov", 26))
P_("%s%s%s", pad("bogʻliqsizlik", 24), pad("BUZILGAN", 14),
   pad(sprintf("n_eff = %.6f", neff), 26))
P_("%s%s%s", pad("teng dispersiya", 24), pad("BUZILGAN", 14),
   pad(sprintf("Levene W = %.6f", W), 26))
P_("%s%s%s", pad("normallik", 24), pad("QISMAN", 14),
   pad(sprintf("%d/%d guruh buzilgan", as.integer(n_buz), length(GR)), 26))
P_("")
P_("XULOSA: bu maʼlumotda ANOVA ning p-qiymati ISHONCHSIZ.")
P_("Shuning uchun bu sessiya IXTIYORIY va IMTIHONGA KIRMAYDI.")
P_("")
P_("=== TEKSHIRUV ===")
P_("randomizatsiya ham H0 ni rad etadimi ?  %s", ha(pperm < 0.05))
P_("lekin uning farazi bajarilganmi ?       %s", ha(FALSE))
P_("barcha uchta shart tekshirildimi ?      %s", ha(TRUE))
yop()
cat("TUGADI\n")
```

---

## Xulosa va oʻz-oʻzini tekshirish

Daftarni toʻliq ishga tushirganingizdan keyin `out/` papkasida oltita
fayl paydo boʻladi: `w15a-t0.txt` ... `w15a-t5.txt`. Ikkinchi daftarni
(R yoki Python --- qaysi biri qolgan boʻlsa) ishga tushiring va
fayllarni solishtiring:

```
diff -r out_R out_PY
```

Farq boʻlmasligi kerak. Farq chiqsa, sabab deyarli har doim shu
uchtadan biri: toʻldirish, yigʻindi tartibi yoki tasodifiy sonlar
generatori.

**Yakuniy uchta savol (yozib javob bering, baholanmaydi).**

1. $F$ statistikasining **soni** shartlar buzilganda oʻzgaradimi?
   Nima oʻzgaradi?
2. Randomizatsiya testi taqsimot farazini talab qilmaydi. U holda
   nima uchun u ham bu maʼlumotni qutqarmadi?
3. Agar hamkasbingiz «ANOVA qildim, $p < 0{,}001$, mamlakatlar farq
   qiladi» deb yozsa, unga qaysi **uchta** savolni berasiz?

**Va oxirgi eslatma.** ANOVA yakuniy imtihonda uchramaydi. Bu
daftardan imtihonga koʻchadigan yagona narsa --- **fikrlash odati**:
shartni oldin yozish, keyin tekshirish, keyin xulosani shartga
bogʻlash.

