---
title: "STAT201 · 3-hafta · Kompyuter laboratoriyasi (R)"
subtitle: "Shartli ehtimollik, toʻliq ehtimollik formulasi va Bayes teoremasi"
author: "Toshkent Xalqaro Universiteti · Iqtisodiyot fakulteti"
date: "2025/2026 oʻquv yili"
output:
  html_document:
    toc: true
    toc_depth: 2
    number_sections: true
    df_print: kable
---

```{r setup, include=FALSE}
knitr::opts_chunk$set(
  echo    = TRUE,     # kodni koʻrsatish
  message = FALSE,    # paket yuklash xabarlarini yashirish
  warning = FALSE,
  fig.width = 7, fig.height = 4.2, dpi = 110,
  # dev.args: grafiklarda oʻzbekcha «ʻ» belgisi chiqishi uchun cairo
  # mexanizmi shart (0-bosqichdagi izohga qarang).
  dev = "png", dev.args = list(type = "cairo")
)
options(digits = 7)
```

<!--
  ==================================================================
  STAT201 · 3-hafta · Kompyuter laboratoriyasi · R versiyasi
  Davomiyligi: 2 akademik soat (120 daqiqa)
  CLO2 — ehtimollik qoidalarini, shu jumladan shartli ehtimollik va
         Bayes teoremasini iqtisodiy masalalarga qoʻllash
         (Blum: Qoʻllash va Tahlil)
  Maʼlumot: data/kinolar-byudjet.csv          (2 467 film, 2000-2018)
            data/markaziy-osiyo-hosildorlik.csv (FAOSTAT / OWID)
  Har bir topshiriq bitta zanjirga boʻysunadi:
  statistik tushuncha -> maʼlumot -> kod -> natija -> talqin -> qaror
  Izohlar va oʻzgaruvchi nomlari — oʻzbekcha; funksiya nomlari — inglizcha.
  Simulyatsiya generatori: MINSTD (2-haftadagi bilan AYNAN bir xil),
  urugʻ 2026. Shu sababli R va Python daftarlari bir xil son beradi.
  ==================================================================
-->

# Laboratoriya haqida

**Maqsad.** Maʼruzada keltirib chiqarilgan **toʻliq ehtimollik
formulasi** va **Bayes teoremasi**ni haqiqiy maʼlumot ustida
**tekshirish**, soʻng ularni bevosita sanash imkoni *boʻlmagan*
masalalarga (diagnostik test, kredit skoring) qoʻllash.

**Haftaning markaziy gʻoyasi — formulaga ishonchni qozonish.**
Bayes teoremasini biz avval *javob mustaqil ravishda maʼlum boʻlgan*
joyda sinaymiz: kino maʼlumotida $\Pr(\text{Horror} \mid R)$ ni ham
formula bilan, ham $154/1113$ deb **sanab** olamiz. Ikkalasi *aynan*
bir xil chiqishi shart — yaxlitlash xatosi ham boʻlmasligi kerak.
Faqat shundan keyin biz formulani skrining testiga qoʻllaymiz, u yerda
esa sanash mumkin emas: kimning kasal ekanini bilmaymiz.

> **Qoida.** Formulaga u *tasdiqlangani* uchun ishoning, u *aytilgani*
> uchun emas. Bugungi laboratoriyaning butun tuzilishi shu qoidaga
> boʻysunadi.

**Ish zanjiri.** Har bir topshiriqda quyidagi ketma-ketlikni yozma
ravishda bajarasiz:

> **statistik tushuncha → maʼlumot → kod → natija → talqin → qaror**

Faqat kod yozib, natijani izohsiz qoldirish — topshiriq bajarilmagan
hisoblanadi. Baholashning yarmidan koʻpi aynan *talqin* va *qaror*
bosqichlariga beriladi.

**Vaqt va ball taqsimoti (120 daqiqa, 115 ball + 5 bonus).**

| # | Mazmun | Daqiqa | Blum | Ball |
|---|---|---|---|---|
| 0 | Muhitni sozlash | 5 | — | — |
| 1 | Boʻlinma va toʻliq ehtimollik formulasi | 20 | Qoʻllash | 20 |
| 2 | Qayta ishlatiladigan Bayes funksiyasi | 25 | Tahlil | 25 |
| 3 | Skrining testi kalkulyatori va PPV egri chizigʻi | 25 | Tahlil | 25 |
| 4 | Monty Hall simulyatsiyasi | 25 | Baholash | 25 |
| 5 | Bazaviy stavkani oʻzgartirish | 20 | Baholash | 20 |
| 6 | Ixtiyoriy: hosildorlik maʼlumotida Bayes | uyda | Yaratish | +5 |

**Oldingi bilim (2-hafta).** Sizga quyidagilar allaqachon maʼlum
boʻlishi kerak: hodisani **mantiqiy vektor** sifatida ifodalash
(`sum(A)` $= n(A)$, `mean(A)` $= \Pr(A)$); qoʻshish qoidasi; shartli
ehtimollik taʼrifi $\Pr(A\mid B) = \Pr(A\cap B)/\Pr(B)$; koʻpaytirish
qoidasi; MINSTD generatori. Bugun shularning ustiga **boʻlinma**,
**toʻliq ehtimollik formulasi** va **Bayes teoremasi** qoʻshiladi.

---

# 0-bosqich. Muhitni sozlash

```{r lokal}
# --- MUHIM: UTF-8 muhitini kafolatlash --------------------------------
# Oʻzbekcha nomlarda tutuq belgisi «ʻ» (U+02BB) bor. Agar R UTF-8
# boʻlmagan lokalda ishga tushsa (masalan LC_CTYPE=C), kod ichidagi
# "Oʻzbekiston" satri va CSV dan oʻqilgan "Oʻzbekiston" qiymati
# BAYTLARI bir xil boʻlsa ham TENG DEB HISOBLANMAYDI. Natijada
# filter() BOʻSH jadval qaytaradi va butun tahlil NaN ga aylanadi —
# hech qanday xato xabari chiqmasdan. 6-topshiriqda buni koʻrasiz.
if (!grepl("UTF-8", Sys.getlocale("LC_CTYPE"), ignore.case = TRUE)) {
  for (lokal in c("C.UTF-8", "en_US.UTF-8", "uz_UZ.UTF-8",
                  "Uzbek_Uzbekistan.utf8", "English_United States.utf8")) {
    if (suppressWarnings(Sys.setlocale("LC_CTYPE", lokal)) != "") break
  }
}
cat("LC_CTYPE =", Sys.getlocale("LC_CTYPE"), "\n")
```

```{r paketlar}
# --- Kerakli paketlar -------------------------------------------------
# readr   — CSV faylni oʻqish (kodlashni aniq belgilash imkoni bor)
# dplyr   — maʼlumotni filtrlash, guruhlash, xulosalash
# ggplot2 — grafiklar
library(readr)
library(dplyr)
library(ggplot2)

# Okabe-Ito palitrasi: rang koʻrmaslikka moslashgan.
# Kursda maʼlumot ranglari faqat shu roʻyxatdan olinadi.
oiBlue <- "#0072B2"; oiOrange <- "#E69F00"; oiGreen  <- "#009E73"
oiPink <- "#CC79A7"; oiVerm   <- "#D55E00"; oiSky    <- "#56B4E9"

theme_set(theme_minimal(base_size = 11))
theme_update(
  panel.grid.minor = element_blank(),
  plot.title    = element_text(face = "bold"),
  plot.subtitle = element_text(colour = "grey30")
)

# QOIDA (2-haftadan): grafik yorliqlarida faqat ASCII harflar.
# R ning standart pdf() qurilmasi U+02BB belgisini chiza olmaydi va
# uning oʻrniga nuqta qoʻyadi. Yorliqlarda «Ozbekiston», «bazaviy
# stavka» kabi ASCII shakllardan foydalanamiz.
cat("cairo mavjudmi:", capabilities("cairo"), "\n")
```

```{r yuklash}
# --- Asosiy maʼlumot va ISHCHI FAZO -----------------------------------
# 2-haftadagi qaror oʻzgarmaydi: reytingi koʻrsatilmagan 9 ta film
# fazodan chiqariladi, chunki ular uchun «R reyting» hodisasi
# aniqlanmagan. |S| = 2458.
kino <- read_csv("data/kinolar-byudjet.csv",
                 locale = locale(encoding = "UTF-8"),
                 show_col_types = FALSE)
kino_t <- kino %>% filter(!is.na(reyting))
n <- nrow(kino_t)

cat("xom satrlar         :", nrow(kino), "\n")
cat("reytingi yoʻq       :", nrow(kino) - n, "\n")
cat("ISHCHI FAZO |S| = n :", n, "\n")

# Kontingensiya jadvali — butun laboratoriyaning asosi.
jadval <- table(kino_t$janr, kino_t$reyting)
addmargins(jadval)
```

---

# 1-topshiriq. Boʻlinma va toʻliq ehtimollik formulasi

**Qiyinlik: 3 (Amaliy) · Blum: Qoʻllash · 20 ball · 20 daqiqa**

### Statistik tushuncha

**Boʻlinma** *(partition)*. $B_1, B_2, \dots, B_k$ hodisalari $S$ ning
boʻlinmasi deyiladi, agar

1. ular juft-juft kesishmasa: $B_i \cap B_j = \varnothing$ ($i \ne j$),
2. birlashmasi butun fazo boʻlsa: $\bigcup_{i=1}^{k} B_i = S$.

Yaʼni **har bir natija aynan bitta** $B_i$ ga tushadi — birortasiga
ham tushmaydigan yoki ikkitasiga tushadigan natija boʻlmasligi kerak.

**Toʻliq ehtimollik formulasi** *(law of total probability)*: agar
$B_1,\dots,B_k$ boʻlinma boʻlsa va $\Pr(B_i) > 0$ boʻlsa, ixtiyoriy $A$
uchun

$$\Pr(A) \;=\; \sum_{i=1}^{k} \Pr(A \mid B_i)\,\Pr(B_i).$$

*Isboti bir qatorlik:* $A = \bigcup_i (A \cap B_i)$ va bu boʻlaklar
kesishmaydi, demak A3 aksiomasi boʻyicha ehtimolliklar qoʻshiladi; har
bir hadga koʻpaytirish qoidasini qoʻllaymiz.

**Bugungi tekshiruv.** Formula haqiqiy maʼlumotda ishlashini
koʻrsatish uchun biz $\Pr(R)$ ni **ikki mustaqil yoʻl** bilan olamiz:
(a) formula orqali, janrlar boʻlinmasidan; (b) bevosita sanab,
$1113/2458$. Ular *aynan* teng chiqishi shart.

### Maʼlumot

`data/kinolar-byudjet.csv`, ishchi fazo $n = 2\,458$. Boʻlinma —
beshta janr. Hodisa $A = R$ («film R reyting oldi»).

```{r bolinma_tekshiruv}
# --- 1-qadam: BOʻLINMA ekanini TEKSHIRISH ------------------------------
# Formula boʻlinmaga tayanadi. Shu sababli birinchi qadam — tekshirish,
# qoʻllash emas. Ikki shartni sonli tekshiramiz.
janrlar <- sort(unique(kino_t$janr))   # alifbo tartibida — barqaror
cat("janrlar:", paste(janrlar, collapse = ", "), "\n\n")

# (1) Har bir film aynan BITTA janrga tegishlimi?
#     table() bitta ustundan qurilgani uchun bu avtomatik bajariladi:
#     har bir qator bitta qiymatga ega. Buni sonli tasdiqlaymiz.
janr_sonlari <- as.integer(table(kino_t$janr))
cat("janrlar boʻyicha sonlar:", janr_sonlari, "\n")
cat("yigʻindi =", sum(janr_sonlari), " | n =", n,
    " | boʻlinma:", sum(janr_sonlari) == n, "\n")

# (2) Ehtimolliklar yigʻindisi 1 ga tengmi?
P_janr <- janr_sonlari / n
cat("P(B_i) yigʻindisi =", sprintf("%.10f", sum(P_janr)), "\n")
```

```{r ltp_jadval}
# --- 2-qadam: toʻliq ehtimollik formulasining JADVALI -------------------
# Har bir janr uchun uchta son kerak: P(B), P(R|B) va ularning
# koʻpaytmasi. Jadvalni oshkora quramiz — formulani «qora quti» sifatida
# emas, qatorma-qator koʻrsatish uchun.
R <- kino_t$reyting == "R"           # hodisa = mantiqiy vektor

ltp <- data.frame(
  janr   = janrlar,
  n_B    = janr_sonlari,
  P_B    = P_janr,
  n_RB   = sapply(janrlar, function(g) sum(kino_t$janr == g & R)),
  stringsAsFactors = FALSE
)
ltp$P_R_B  <- ltp$n_RB / ltp$n_B          # ishonchlilik P(R|B)
ltp$hissa  <- ltp$P_R_B * ltp$P_B         # formulaning bitta hadi

print(ltp, digits = 4, row.names = FALSE)
```

```{r ltp_tekshiruv}
# --- 3-qadam: IKKI YOʻL BILAN P(R) --------------------------------------
P_R_formula  <- sum(ltp$hissa)      # toʻliq ehtimollik formulasi
P_R_bevosita <- mean(R)             # bevosita sanash: n(R)/n

cat(sprintf("toʻliq ehtimollik formulasi : P(R) = %.10f\n", P_R_formula))
cat(sprintf("bevosita sanash             : P(R) = %d/%d = %.10f\n",
            sum(R), n, P_R_bevosita))
cat(sprintf("farq                        : %.3e\n",
            abs(P_R_formula - P_R_bevosita)))
cat("aynan teng (yaxlitlashsiz):",
    isTRUE(all.equal(P_R_formula, P_R_bevosita, tolerance = 0)), "\n")
```

```{r ltp_notogri}
# --- 4-qadam: BOʻLINMA BUZILSA nima boʻladi? ---------------------------
# Eng koʻp uchraydigan xato: boʻlinma emas, shunchaki «bir nechta
# hodisa» olinadi. Ikki holatni koʻrsatamiz.

# (a) Toʻliq boʻlmagan toʻplam: Horror ni tashlab yuboramiz.
kam <- ltp[ltp$janr != "Horror", ]
cat(sprintf("(a) Horror tashlansa: P(B) yigʻindisi = %.4f (1 emas!)\n",
            sum(kam$P_B)))
cat(sprintf("    formula beradi: %.4f, haqiqiy P(R) = %.4f, xato = %.4f\n",
            sum(kam$hissa), P_R_bevosita, P_R_bevosita - sum(kam$hissa)))

# (b) Kesishuvchi «boʻlinma»: janr oʻrniga ikkita kesishuvchi hodisa.
#     D = Drama, K = katta byudjetli (mediana ustida). Bular kesishadi.
D <- kino_t$janr == "Drama"
K <- kino_t$byudjet > median(kino_t$byudjet, na.rm = TRUE)
cat(sprintf("(b) D va K kesishmasi: n(D va K) = %d  (0 boʻlishi kerak edi)\n",
            sum(D & K)))
soxta <- mean(R[D]) * mean(D) + mean(R[K]) * mean(K)
cat(sprintf("    «formula» beradi: %.4f, haqiqiy P(R) = %.4f\n",
            soxta, P_R_bevosita))
cat("    Xulosa: shartlarni tekshirmasdan qoʻllangan formula",
    "xato javob beradi va HECH QANDAY ogohlantirish bermaydi.\n")
```

```{r ltp_grafik, fig.height=3.6}
# --- 5-qadam: formulani KOʻRSATISH -------------------------------------
# Har bir janrning P(R) ga qoʻshgan hissasi — ustunlar. Ularning
# yigʻindisi P(R) ni beradi. Yorliqlar ASCII.
gr <- ltp
gr$janr <- factor(gr$janr, levels = gr$janr[order(gr$hissa)])

ggplot(gr, aes(x = janr, y = hissa)) +
  geom_col(fill = oiBlue, width = 0.62) +
  geom_text(aes(label = sprintf("%.4f", hissa)), hjust = -0.12, size = 3.3) +
  coord_flip() +
  scale_y_continuous(limits = c(0, 0.24)) +
  labs(title = "Har bir janrning P(R) ga qoshgan hissasi",
       subtitle = "Ustunlar yigindisi = 0.4528 = P(R). Bu — toliq ehtimollik formulasi",
       x = NULL, y = "P(R | janr) x P(janr)",
       caption = "Manba: kinolar-byudjet.csv, n = 2458")
```

### Natija (kutilayotgan)

```
janrlar boʻyicha sonlar: 358 363 600 929 208
yigʻindi = 2458  | n = 2458  | boʻlinma: TRUE
P(B_i) yigʻindisi = 1.0000000000

      janr n_B     P_B n_RB  P_R_B    hissa
    Action 358 0.14565  174 0.48603 0.070789
 Adventure 363 0.14768   14 0.03857 0.005696
    Comedy 600 0.24410  292 0.48667 0.118796
     Drama 929 0.37795  479 0.51561 0.194874
    Horror 208 0.08462  154 0.74038 0.062653

toʻliq ehtimollik formulasi : P(R) = 0.4528071603
bevosita sanash             : P(R) = 1113/2458 = 0.4528071603
farq                        : 0.000e+00
aynan teng (yaxlitlashsiz): TRUE

(a) Horror tashlansa: P(B) yigʻindisi = 0.9154 (1 emas!)
    formula beradi: 0.3902, haqiqiy P(R) = 0.4528, xato = 0.0627
(b) D va K kesishmasi: n(D va K) = 316  (0 boʻlishi kerak edi)
    «formula» beradi: 0.3568, haqiqiy P(R) = 0.4528
```

### Talqin — daftaringizga yozing

**T1.1** Farq **aynan** $0$ chiqdi — hatto $10^{-15}$ tartibida ham
emas. Nima uchun? (Maslahat: har ikkala hisobda ham bir xil butun
sonlar bir xil maxrajga boʻlinadi. Qaysi arifmetik amallar bajarildi?)

**T1.2** Boʻlinmaning ikki shartini oʻz soʻzingiz bilan yozing va har
biri **qanday sonli tekshiruv** bilan tasdiqlanishini ayting. Agar
maʼlumotda «Action/Comedy» kabi qoʻsh janr boʻlganida, qaysi shart
buzilardi?

**T1.3** (a) holatda xato aynan $0{,}0627$ chiqdi. Bu son jadvalning
qaysi katagida turibdi? Tasodifmi? Umumiy qoidani formulalashtiring.

**T1.4** (b) holatda «formula» $\Pr(R)$ dan katta son berdi. Nima
uchun kesishuvchi hodisalar **ortiqcha** baho beradi? Buni 2-haftadagi
qoʻshish qoidasi bilan bogʻlang.

**T1.5** Toʻliq ehtimollik formulasi $\Pr(R)$ ni **allaqachon
bilganimizda** nima uchun kerak boʻldi? Formulaning haqiqiy foydasi
qaysi vaziyatda paydo boʻladi? Bitta iqtisodiy misol keltiring.

### Qaror

Kinoprokat kompaniyasi kelasi yil katalogini oʻzgartirmoqchi: Horror
ulushini $8{,}5\,\%$ dan $20\,\%$ ga koʻtarish, farqni Adventure
hisobidan qoplash. Toʻliq ehtimollik formulasidan foydalanib, yangi
katalogda $\Pr(R)$ qanday boʻlishini **hisoblang** (har bir janr
ichidagi $\Pr(R\mid B)$ oʻzgarmaydi deb faraz qiling). Bu farazni
oʻzingiz baholang: u qanchalik ishonarli?

---

# 2-topshiriq. Qayta ishlatiladigan Bayes funksiyasi

**Qiyinlik: 4 (Analitik) · Blum: Tahlil · 25 ball · 25 daqiqa**

### Statistik tushuncha

**Bayes teoremasi** *(Bayes' theorem)* — yangi qoida emas. U uchta
maʼlum narsaning birgalikda yozilishi:

$$\underbrace{\Pr(B_j \mid A)}_{\text{keyingi}} =
\frac{\Pr(A \cap B_j)}{\Pr(A)}
= \frac{\overbrace{\Pr(A \mid B_j)}^{\text{ishonchlilik}}\,
        \overbrace{\Pr(B_j)}^{\text{oldingi}}}
       {\underbrace{\sum_{i} \Pr(A \mid B_i)\Pr(B_i)}_{\text{dalil}}}.$$

**Lugʻat.** $\Pr(B)$ — **oldingi ehtimollik** *(prior)*, dalilni
koʻrishdan oldingi ishonch; $\Pr(A\mid B)$ — **ishonchlilik**
*(likelihood)*; $\Pr(B\mid A)$ — **keyingi ehtimollik**
*(posterior)*; $\Pr(A)$ — **dalil** *(evidence)*, maxraj.

**Nima uchun funksiya yozamiz?** Bir xil hisobni beshta janrga
qoʻlda takrorlash — xato manbai. Funksiya yozish (a) hisobni bir
marta *toʻgʻri* yozishga majbur qiladi, (b) uni keyingi
topshiriqlarda qayta ishlatish imkonini beradi, (c) kodni
tekshiriladigan qiladi.

**Bugungi tekshiruv.** Beshta janrning **har biri** uchun Bayes
bergan javob bevosita sanash bergan javob bilan solishtiriladi:
$\Pr(B\mid R)$ va $n(B \cap R)/n(R)$.

### Maʼlumot

Xuddi shu kontingensiya jadvali. Endi *yoʻnalish teskari*: reyting
maʼlum, janr nomaʼlum.

```{r bayes_funksiya}
# --- Umumiy Bayes funksiyasi -------------------------------------------
# Kirish:
#   oldingi     — P(B_i) vektori (boʻlinma!)
#   ishonchlilik— P(A | B_i) vektori, bir xil uzunlikda
#   nomlar      — boʻlaklarning nomlari (ixtiyoriy)
# Chiqish: data.frame — oldingi, ishonchlilik, hissa, dalil, keyingi.
#
# DIQQAT: funksiya ishga tushishidan oldin SHARTLARNI tekshiradi.
# Tekshiruvsiz funksiya — noqulay xatolarning eng keng tarqalgan manbai.
bayes <- function(oldingi, ishonchlilik, nomlar = NULL) {
  stopifnot(length(oldingi) == length(ishonchlilik))
  stopifnot(all(oldingi >= 0), all(ishonchlilik >= 0),
            all(ishonchlilik <= 1))
  # Boʻlinma sharti: oldingi ehtimolliklar yigʻindisi 1 ga teng.
  # all.equal() — suzuvchi nuqtali taqqoslash uchun; == ishlatmang.
  if (!isTRUE(all.equal(sum(oldingi), 1))) {
    stop(sprintf("oldingi ehtimolliklar yigʻindisi %.6f — boʻlinma emas!",
                 sum(oldingi)))
  }
  hissa <- ishonchlilik * oldingi        # P(A|B_i) P(B_i)
  dalil <- sum(hissa)                    # P(A) — toʻliq ehtimollik formulasi
  if (dalil == 0) stop("dalil ehtimoli 0 — Bayes aniqlanmagan")
  data.frame(
    bolak        = if (is.null(nomlar)) seq_along(oldingi) else nomlar,
    oldingi      = oldingi,
    ishonchlilik = ishonchlilik,
    hissa        = hissa,
    dalil        = dalil,
    keyingi      = hissa / dalil,
    stringsAsFactors = FALSE
  )
}

# Funksiyani ENG SODDA holatda sinaymiz: agar barcha ishonchliliklar
# teng boʻlsa, dalil hech narsani oʻzgartirmasligi kerak —
# keyingi ehtimollik oldingisiga teng chiqadi.
sinov <- bayes(c(0.2, 0.3, 0.5), c(0.4, 0.4, 0.4))
cat("nazorat sinovi (teng ishonchlilik): keyingi =",
    sprintf("%.4f", sinov$keyingi), "\n")
cat("oldingi bilan mos:",
    isTRUE(all.equal(sinov$keyingi, c(0.2, 0.3, 0.5))), "\n")
```

```{r bayes_kino}
# --- Funksiyani kino maʼlumotiga qoʻllash ------------------------------
# 1-topshiriqdagi ltp jadvalidan tayyor ustunlarni olamiz.
nat <- bayes(oldingi      = ltp$P_B,
             ishonchlilik = ltp$P_R_B,
             nomlar       = ltp$janr)

# Bevosita sanash: n(B va R) / n(R). Formulaga UMUMAN murojaat yoʻq.
nat$bevosita <- ltp$n_RB / sum(R)
nat$mos      <- abs(nat$keyingi - nat$bevosita) < 1e-12
nat$koeff    <- nat$keyingi / nat$oldingi   # dalil ishonchni necha barobar
                                            # oʻzgartirdi

print(nat[, c("bolak", "oldingi", "ishonchlilik", "keyingi",
              "bevosita", "mos", "koeff")], digits = 4, row.names = FALSE)

cat("\ndalil P(R) =", sprintf("%.10f", nat$dalil[1]), "\n")
cat("keyingi ehtimolliklar yigʻindisi =",
    sprintf("%.10f", sum(nat$keyingi)), "\n")
cat("BARCHA besh janr uchun mos:", all(nat$mos), "\n")
```

```{r bayes_shanslar}
# --- Bayesning SHANSLAR (odds) shakli ----------------------------------
# Ikki boʻlakli holatda Bayes ayniqsa sodda koʻrinadi:
#     keyingi shans = oldingi shans x ishonchlilik nisbati
# Ishonchlilik nisbati LR = P(A|B) / P(A|B^c) — dalilning KUCHI.
# Bu shakl «dalil ishonchni necha barobar oʻzgartirdi» degan savolga
# bevosita javob beradi.
H  <- kino_t$janr == "Horror"
P_H      <- mean(H)
P_R_H    <- mean(R[H])            # 154/208
P_R_notH <- mean(R[!H])           # 959/2250

oldingi_shans <- P_H / (1 - P_H)
LR            <- P_R_H / P_R_notH
keyingi_shans <- oldingi_shans * LR

cat(sprintf("P(H) = %.4f   P(R|H) = %.4f   P(R|H^c) = %d/%d = %.4f\n",
            P_H, P_R_H, sum(R & !H), sum(!H), P_R_notH))
cat(sprintf("oldingi shans = %.6f\n", oldingi_shans))
cat(sprintf("ishonchlilik nisbati LR = %.6f\n", LR))
cat(sprintf("keyingi shans = %.6f -> keyingi ehtimollik = %.10f\n",
            keyingi_shans, keyingi_shans / (1 + keyingi_shans)))
cat("Bayes funksiyasi bilan mos:",
    isTRUE(all.equal(keyingi_shans / (1 + keyingi_shans),
                     nat$keyingi[nat$bolak == "Horror"])), "\n")
```

```{r bayes_grafik, fig.height=4.0}
# --- Dalil ishonchni qanday siljitdi? ----------------------------------
# Har bir janr uchun oldingi va keyingi ehtimollikni yonma-yon
# qoʻyamiz. Yorliqlar ASCII.
uzun <- rbind(
  data.frame(janr = nat$bolak, qiymat = nat$oldingi, turi = "oldingi P(B)"),
  data.frame(janr = nat$bolak, qiymat = nat$keyingi, turi = "keyingi P(B|R)")
)
uzun$turi <- factor(uzun$turi, levels = c("oldingi P(B)", "keyingi P(B|R)"))
uzun$janr <- factor(uzun$janr, levels = nat$bolak)

ggplot(uzun, aes(x = janr, y = qiymat, fill = turi)) +
  geom_col(position = position_dodge(width = 0.72), width = 0.66) +
  geom_text(aes(label = sprintf("%.3f", qiymat)),
            position = position_dodge(width = 0.72),
            vjust = -0.35, size = 2.9) +
  scale_fill_manual(values = c(`oldingi P(B)` = oiBlue,
                               `keyingi P(B|R)` = oiGreen)) +
  scale_y_continuous(limits = c(0, 0.50)) +
  labs(title = "Dalil (R reyting) ishonchni ikki tomonga suradi",
       subtitle = "Horror x1.64 oshdi, Adventure x0.09 ga TUSHDI (12 barobar kamaydi)",
       x = NULL, y = "Ehtimollik", fill = NULL,
       caption = "Manba: kinolar-byudjet.csv, n = 2458") +
  theme(legend.position = "top")
```

### Natija (kutilayotgan)

```
nazorat sinovi (teng ishonchlilik): keyingi = 0.2000 0.3000 0.5000
oldingi bilan mos: TRUE

     bolak oldingi ishonchlilik keyingi bevosita  mos   koeff
    Action 0.14565      0.48603 0.15633  0.15633 TRUE 1.07338
 Adventure 0.14768      0.03857 0.01258  0.01258 TRUE 0.08517
    Comedy 0.24410      0.48667 0.26235  0.26235 TRUE 1.07478
     Drama 0.37795      0.51561 0.43037  0.43037 TRUE 1.13869
    Horror 0.08462      0.74038 0.13836  0.13836 TRUE 1.63510

dalil P(R) = 0.4528071603
keyingi ehtimolliklar yigʻindisi = 1.0000000000
BARCHA besh janr uchun mos: TRUE

P(H) = 0.0846   P(R|H) = 0.7404   P(R|H^c) = 959/2250 = 0.4262
oldingi shans = 0.092444
ishonchlilik nisbati LR = 1.737086
keyingi shans = 0.160584 -> keyingi ehtimollik = 0.1383647799
```

### Talqin — daftaringizga yozing

**T2.1** Beshta keyingi ehtimollikning yigʻindisi aynan $1$ chiqdi.
Bu tasodifmi? Buni Bayes formulasidan **keltirib chiqaring**
(maslahat: umumiy maxraj barcha hadlarda bir xil).

**T2.2** Adventure uchun koeffitsiyent $0{,}085$: dalil ishonchni
qariyb **12 barobar kamaytirdi**. «Keyingi ehtimollik doim
oldingisidan katta» degan tasavvur nima uchun notoʻgʻri? Koeffitsiyent
**qachon** $1$ dan katta, qachon kichik boʻlishini
$\Pr(R\mid B)$ va $\Pr(R)$ orqali umumiy shaklda yozing.

**T2.3** `bayes()` funksiyasi oldingi ehtimolliklar yigʻindisi $1$
emasligini tekshiradi va **xato beradi**. Nima uchun bu tekshiruv
funksiyaning ichida boʻlishi kerak, foydalanuvchining mulohazasiga
qoldirilmasligi kerak? Bu qaysi kasbiy odatga bogʻlanadi?

**T2.4** Shanslar shakli: $\text{keyingi shans} = \text{oldingi
shans} \times \text{LR}$. Bu yozuv «bazaviy stavka» va «dalil kuchi»
ni **ajratib** koʻrsatadi. Horror uchun LR $= 1{,}737$ — bu «kuchli
dalil»mi? Javobingizni koeffitsiyent $1{,}635$ bilan bogʻlang.

**T2.5** Bevosita sanash **mumkin boʻlgani uchun** biz formulani
tekshira oldik. Keyingi topshiriqda (skrining testi) bunday imkoniyat
**boʻlmaydi**. Nima uchun? Bu tekshirilgan formulaga ishonish uchun
yetarli asosmi? Ikki jumla bilan yozing.

### Qaror

Onlayn kinoteatr tavsiya tizimini quradi: foydalanuvchi R reytingli
filmni tomosha qildi. Tizim keyingi qaysi janrni tavsiya qilishi
kerak? $\Pr(B\mid R)$ jadvalidan foydalanib javob bering — **va**
bu tavsiyaning kamida ikkita jiddiy kamchiligini ayting.

---

# 3-topshiriq. Skrining testi kalkulyatori

**Qiyinlik: 4 (Analitik) · Blum: Tahlil · 25 ball · 25 daqiqa**

### Statistik tushuncha

Diagnostik test uchun toʻrtta atama:

| Atama | Belgi | Maʼnosi |
|---|---|---|
| Tarqalganlik *(prevalence)* | $\Pr(K)$ | aholida kasallarning ulushi — **bazaviy stavka** |
| Sezgirlik *(sensitivity)* | $\Pr(+\mid K)$ | kasallarning qanchasini test topadi |
| Xoslik *(specificity)* | $\Pr(-\mid K^{c})$ | sogʻlomlarning qanchasini test toʻgʻri chiqaradi |
| **Bashoratlovchi qiymat** *(PPV)* | $\Pr(K\mid +)$ | musbat natija olganlarning qanchasi haqiqatan kasal |

**Yoʻnalish masalasi.** Test ishlab chiquvchisi sezgirlik va xoslikni
biladi — u testni *kasal* va *sogʻlom* guruhlarda sinagan. Bemorga esa
PPV kerak. Bu ikkalasi **butunlay boshqa sonlar**, chunki maxrajlari
boshqa. Bayes ular orasidagi koʻprik:

$$\Pr(K \mid +) = \frac{\Pr(+\mid K)\Pr(K)}
{\Pr(+\mid K)\Pr(K) + \Pr(+\mid K^{c})\Pr(K^{c})}.$$

**Bazaviy stavka xatosi** *(base rate fallacy)* — jonli va aniq dalilga
($0{,}99$, $0{,}95$) eʼtibor qaratib, hodisaning umumiy chastotasini
($0{,}001$) eʼtiborsiz qoldirish.

### Maʼlumot

**Bu topshiriqda maʼlumot fayli yoʻq.** Qiymatlar **faraziy** — ular
oʻquv maqsadida tanlangan va hech qanday mamlakat statistikasini
ifodalamaydi:

* tarqalganlik $\Pr(K) = 0{,}001$,
* sezgirlik $\Pr(+\mid K) = 0{,}99$,
* xoslik $\Pr(-\mid K^{c}) = 0{,}95$.

```{r skrining_funksiya}
# --- Skrining kalkulyatori ---------------------------------------------
# Bayesni har safar qoʻlda yozish oʻrniga BITTA funksiya. U toʻrtala
# koʻrsatkichni qaytaradi va kirish qiymatlarini tekshiradi.
skrining <- function(tarqalganlik, sezgirlik, xoslik) {
  stopifnot(tarqalganlik >= 0, tarqalganlik <= 1,
            sezgirlik >= 0, sezgirlik <= 1,
            xoslik >= 0, xoslik <= 1)
  yolgon_musbat <- 1 - xoslik                 # P(+ | K^c)
  # Maxraj — toʻliq ehtimollik formulasi. Boʻlinma: {K, K^c}.
  P_musbat <- sezgirlik * tarqalganlik +
              yolgon_musbat * (1 - tarqalganlik)
  P_manfiy <- 1 - P_musbat
  list(
    P_musbat = P_musbat,
    PPV = sezgirlik * tarqalganlik / P_musbat,               # P(K | +)
    NPV = xoslik * (1 - tarqalganlik) / P_manfiy,            # P(K^c | -)
    FOR = (1 - sezgirlik) * tarqalganlik / P_manfiy          # P(K | -)
  )
}

nat3 <- skrining(0.001, 0.99, 0.95)
cat(sprintf("P(+)      = %.5f\n", nat3$P_musbat))
cat(sprintf("PPV = P(K|+)   = %.6f  = %.2f %%\n", nat3$PPV, 100 * nat3$PPV))
cat(sprintf("NPV = P(K^c|-) = %.6f\n", nat3$NPV))
cat(sprintf("P(K|-)         = %.8f\n", nat3$FOR))
```

```{r skrining_chastota}
# --- Xuddi shu javob CHASTOTA shaklida ---------------------------------
# Gigerenzer va Hoffrage (1995): bir xil masala chastota shaklida
# berilganda odamlar sezilarli darajada yaxshiroq yechadi. Bu — xatoga
# qarshi eng samarali amaliy vosita.
AHOLI <- 10000
kasal   <- AHOLI * 0.001                 # 10
soglom  <- AHOLI - kasal                 # 9990
kasal_musbat  <- kasal  * 0.99           # 9.9
soglom_musbat <- soglom * 0.05           # 499.5
jami_musbat   <- kasal_musbat + soglom_musbat

cat(sprintf("%d kishilik guruhda:\n", AHOLI))
cat(sprintf("  kasal  : %6.1f  -> musbat %6.1f\n", kasal, kasal_musbat))
cat(sprintf("  sogʻlom: %6.1f  -> musbat %6.1f   (yolgʻon musbat)\n",
            soglom, soglom_musbat))
cat(sprintf("  jami musbat: %.1f\n", jami_musbat))
cat(sprintf("  haqiqiy kasal ulushi = %.1f/%.1f = %.6f\n",
            kasal_musbat, jami_musbat, kasal_musbat / jami_musbat))
cat("formula bilan mos:",
    isTRUE(all.equal(kasal_musbat / jami_musbat, nat3$PPV)), "\n")
```

```{r skrining_supurma}
# --- PPV faqat bazaviy stavkaga qanchalik bogʻliq? ---------------------
# TEST OʻZGARMAYDI: sezgirlik 0.99, xoslik 0.95 — barcha qatorlarda
# bir xil. Faqat tarqalganlik oʻzgaradi.
tarqalganliklar <- c(0.001, 0.01, 0.05, 0.10)
supurma <- data.frame(
  tarqalganlik = tarqalganliklar,
  P_musbat = sapply(tarqalganliklar, function(t) skrining(t, 0.99, 0.95)$P_musbat),
  PPV      = sapply(tarqalganliklar, function(t) skrining(t, 0.99, 0.95)$PPV),
  NPV      = sapply(tarqalganliklar, function(t) skrining(t, 0.99, 0.95)$NPV)
)
supurma$PPV_foiz <- sprintf("%.2f %%", 100 * supurma$PPV)
print(supurma, digits = 5, row.names = FALSE)

# PPV = 0.5 boʻladigan tarqalganlik: shanslar shaklidan analitik yechim.
# LR+ = sezgirlik / (1 - xoslik). PPV = 0.5  <=>  keyingi shans = 1
#   <=>  oldingi shans x LR+ = 1  <=>  p/(1-p) = 1/LR+  <=>  p = 1/(1+LR+)
LR_musbat <- 0.99 / 0.05
p_yarim   <- 1 / (1 + LR_musbat)
cat(sprintf("\nLR+ = %.1f\n", LR_musbat))
cat(sprintf("PPV = 0,5 boʻladigan tarqalganlik = 1/(1+LR+) = %.6f\n", p_yarim))
cat(sprintf("tekshiruv: PPV(%.6f) = %.6f\n", p_yarim,
            skrining(p_yarim, 0.99, 0.95)$PPV))
```

```{r skrining_grafik, fig.height=4.2}
# --- PPV egri chizigʻi -------------------------------------------------
# Nozik toʻrda hisoblaymiz. Egri chiziq kelib chiqishda JUDA tik:
# aynan shu tiklik bazaviy stavkaning ahamiyatini koʻrsatadi.
tor <- seq(0.0005, 0.20, length.out = 400)
egri <- data.frame(
  tarqalganlik = tor,
  PPV = sapply(tor, function(t) skrining(t, 0.99, 0.95)$PPV)
)

ggplot(egri, aes(x = tarqalganlik, y = PPV)) +
  geom_line(colour = oiBlue, linewidth = 0.9) +
  geom_hline(yintercept = 0.5, linetype = "dotted", colour = "grey40") +
  geom_vline(xintercept = p_yarim, linetype = "dotted", colour = "grey40") +
  geom_point(data = supurma, aes(x = tarqalganlik, y = PPV),
             colour = oiVerm, size = 2.6, shape = 17) +
  geom_text(data = supurma,
            aes(x = tarqalganlik, y = PPV,
                label = sprintf("%.1f%%", 100 * PPV)),
            hjust = -0.25, vjust = 0.2, size = 3.1, colour = oiVerm) +
  annotate("text", x = p_yarim + 0.004, y = 0.06, hjust = 0, size = 3.1,
           label = sprintf("PPV = 50%% nuqtasi: %.4f", p_yarim)) +
  scale_y_continuous(limits = c(0, 0.85)) +
  labs(title = "PPV butunlay bazaviy stavkaga bogliq",
       subtitle = "Test ozgarmaydi: sezgirlik 0.99, xoslik 0.95 — barcha nuqtalarda bir xil",
       x = "Tarqalganlik P(K)  (bazaviy stavka)",
       y = "PPV = P(K | musbat)",
       caption = "Faraziy qiymatlar — hech qanday mamlakat statistikasi emas")
```

```{r skrining_ikki_bosqich}
# --- Nima uchun ikki bosqichli skrining ishlaydi? ----------------------
# Amaliyotdagi yechim: arzon test bilan skrining, soʻng musbat
# chiqqanlarni QIMMAT tasdiqlovchi test bilan qayta tekshirish.
# Ikkinchi bosqichda BAZAVIY STAVKA endi 0.001 emas — u birinchi
# bosqichning KEYINGI ehtimolligi, yaʼni 0.0194.
bosqich1 <- skrining(0.001, 0.99, 0.95)
bosqich2 <- skrining(bosqich1$PPV, 0.99, 0.99)   # tasdiqlovchi test: xoslik 0.99

cat(sprintf("1-bosqich: bazaviy stavka %.4f -> PPV %.4f\n",
            0.001, bosqich1$PPV))
cat(sprintf("2-bosqich: bazaviy stavka %.4f -> PPV %.4f\n",
            bosqich1$PPV, bosqich2$PPV))
cat(sprintf("Ikki bosqichdan keyin musbat natijaning %.1f %% i haqiqiy.\n",
            100 * bosqich2$PPV))
```

### Natija (kutilayotgan)

```
P(+)      = 0.05094
PPV = P(K|+)   = 0.019435  = 1.94 %
NPV = P(K^c|-) = 0.999989
P(K|-)         = 0.00001054

10000 kishilik guruhda:
  kasal  :   10.0  -> musbat    9.9
  sogʻlom: 9990.0  -> musbat  499.5   (yolgʻon musbat)
  jami musbat: 509.4
  haqiqiy kasal ulushi = 9.9/509.4 = 0.019435
formula bilan mos: TRUE

 tarqalganlik P_musbat      PPV     NPV PPV_foiz
        0.001  0.05094 0.019435 0.99999   1.94 %
        0.010  0.05940 0.166667 0.99989  16.67 %
        0.050  0.09700 0.510309 0.99945  51.03 %
        0.100  0.14400 0.687500 0.99883  68.75 %

LR+ = 19.8
PPV = 0,5 boʻladigan tarqalganlik = 1/(1+LR+) = 0.048077
tekshiruv: PPV(0.048077) = 0.500000

1-bosqich: bazaviy stavka 0.0010 -> PPV 0.0194
2-bosqich: bazaviy stavka 0.0194 -> PPV 0.6624
Ikki bosqichdan keyin musbat natijaning 66.2 % i haqiqiy.
```

### Talqin — daftaringizga yozing

**T3.1** «Test $99\,\%$ aniq» degan jumla qaysi sonni nazarda tutadi
va bemor qaysi sonni **eshitadi**? Ikkalasini maxraji bilan yozing.
Farq necha barobar?

**T3.2** $\text{NPV} = 0{,}999989$ — test **rad etishda** ajoyib,
**tasdiqlashda** esa deyarli befoyda. Bu ziddiyat emas. Uni bazaviy
stavka orqali tushuntiring.

**T3.3** PPV $=50\,\%$ nuqtasi $0{,}0481$ ga teng. Bu sonni
$\text{LR}^{+} = 19{,}8$ dan **keltirib chiqaring**. Agar testning
xosligi $0{,}95$ dan $0{,}99$ ga koʻtarilsa, bu nuqta qayerga
siljiydi? Hisoblang.

**T3.4** Ikki bosqichli skriningda PPV $1{,}94\,\%$ dan
$66{,}2\,\%$ ga koʻtarildi — **ikkinchi test birinchisidan kuchliroq
boʻlgani uchunmi**, yoki boshqa sababmi? Aniq javob bering.

**T3.5** Grafikdagi egri chiziq $0$ ga yaqin joyda juda tik. Bu
tiklikning **siyosat uchun** maʼnosi nima? Kam uchraydigan kasallik
uchun ommaviy skrining nima uchun tavsiya etilmaydi?

**T3.6** Barcha qiymatlar **faraziy**. Agar siz haqiqiy siyosat
tavsiyasini yozayotgan boʻlsangiz, qaysi uchta sonni qaysi manbadan
olishingiz kerak edi? Har biri uchun manba turini ayting.

### Qaror

Vazirlik butun aholi uchun majburiy skrining dasturini muhokama
qilmoqda. Sizdan bitta sahifalik xizmat xati soʻralgan. Yuqoridagi
sonlardan foydalanib **tavsiya** yozing (5–7 jumla): dasturni
qoʻllab-quvvatlaysizmi, qanday shart bilan, va qanday muqobil
taklif qilasiz? Yolgʻon musbatlarning inson va moliyaviy narxini
oshkora ayting.

---

# 4-topshiriq. Monty Hall simulyatsiyasi

**Qiyinlik: 5 (Ilgʻor) · Blum: Baholash · 25 ball · 25 daqiqa**

### Statistik tushuncha

Uchta eshik: bittasida avtomobil, ikkitasida echki.

1. Siz bitta eshikni tanlaysiz.
2. Boshlovchi qolgan ikkitadan **echki bor** eshikni ochadi.
3. Tanlovni almashtirasizmi?

**Kalit shart — uni har safar aytish shart.** Boshlovchi
avtomobilning qayerdaligini **biladi** va **doim** echkili eshikni
ochadi. Agar u tasodifan ochsa (baʼzan avtomobilni ochib
qoʻyishi mumkin boʻlsa), javob $1/2$ boʻladi. Butun masala aynan shu
shartga tayanadi.

**Nazariy javob.** Boshlangʻich tanlov toʻgʻri boʻlish ehtimoli $1/3$.
Boshlovchi hech qanday holatda avtomobilni ochmaydi, shu sababli
boshlangʻich tanlov ehtimoli oʻzgarmaydi. Demak:

* qolish yutugʻi $= \Pr(\text{boshlangʻich tanlov toʻgʻri}) = 1/3$;
* almashtirish yutugʻi $= \Pr(\text{boshlangʻich tanlov notoʻgʻri}) = 2/3$.

**Nima uchun simulyatsiya?** Bu masala intuitsiyaga zid: koʻpchilik
«ikki eshik qoldi — demak 50/50» deydi. Simulyatsiya **bahsni
tugatadi**: nazariyani bogʻliqsiz, ishonchdan qatʼi nazar tekshiradi.

### Maʼlumot — oʻzimiz yaratamiz

**Generator: MINSTD (Lehmer)**, 2-haftadagi bilan *aynan bir xil*:
$$x_{k+1} = (48\,271\,x_k) \bmod 2\,147\,483\,647,\qquad
u_k = x_k / 2\,147\,483\,647 .$$
Urugʻ $= 2026$. Nima uchun aynan bu generator: eng katta oraliq
koʻpaytma $48\,271 \times 2\,147\,483\,646 < 2^{53}$, demak u R ning
`double` turida va Pythonning butun sonida **bit darajasida** bir xil
hisoblanadi. Natijada ikkala daftar bir xil sonlarni beradi.
(Toʻliq izoh 2-hafta laboratoriyasining 5-topshirigʻida.)

```{r minstd}
# --- MINSTD generatori (2-haftadan oʻzgarishsiz) -----------------------
# closure: ichki holat `x` chaqiruvlar orasida saqlanadi.
minstd_yangi <- function(urugh) {
  m <- 2147483647; a <- 48271
  x <- urugh %% m
  if (x == 0) x <- 1
  function(k) {
    u <- numeric(k)
    for (i in seq_len(k)) {
      x <<- (a * x) %% m      # <<- : tashqi muhitdagi x ni yangilaydi
      u[i] <- x / m
    }
    u
  }
}

# Nazorat qiymatlari — Python daftaridagi sonlar bilan SOLISHTIRING.
cat(sprintf("u[%d] = %.10f\n", 1:5, minstd_yangi(2026)(5)))
```

```{r monty_sim}
# --- Monty Hall simulyatsiyasi -----------------------------------------
# Eshiklar 0, 1, 2 deb raqamlanadi (Python bilan bir xil boʻlishi uchun).
# Har bir oʻyin uchun UCHTA tasodifiy son:
#   u1 -> avtomobil qaysi eshikda
#   u2 -> siz qaysi eshikni tanlaysiz
#   u3 -> boshlovchi TANLOV TOʻGʻRI boʻlgan holatda qaysi echkini ochadi
# Uchinchi son faqat bitta holatda kerak, ammo uni HAR DOIM olamiz —
# shunda sonlar oqimi ikkala tilda aynan bir xil boʻladi.
N <- 100000
g <- minstd_yangi(2026)
u <- g(3 * N)

u1 <- u[seq(1, 3 * N, by = 3)]
u2 <- u[seq(2, 3 * N, by = 3)]
u3 <- u[seq(3, 3 * N, by = 3)]

avto   <- floor(u1 * 3)      # 0, 1 yoki 2
tanlov <- floor(u2 * 3)

# Boshlovchi qaysi eshikni ochadi?
# Holat A (tanlov == avto): qolgan IKKITA eshikda ham echki bor —
#   u3 bilan tanlaydi (0.5 dan kichik boʻlsa kichik raqamlisini).
# Holat B (tanlov != avto): boshlovchining TANLOVI YOʻQ — u yagona
#   qolgan eshikni ochishi shart. Eshiklar yigʻindisi 0+1+2 = 3
#   boʻlgani uchun: ochiq = 3 - tanlov - avto.
qolgan1 <- pmin((tanlov + 1) %% 3, (tanlov + 2) %% 3)
qolgan2 <- pmax((tanlov + 1) %% 3, (tanlov + 2) %% 3)
ochiq <- ifelse(tanlov == avto,
                ifelse(u3 < 0.5, qolgan1, qolgan2),
                3 - tanlov - avto)

# Almashtirilgan eshik — uchinchisi.
almash <- 3 - tanlov - ochiq

# --- MAJBURIY NAZORAT TEKSHIRUVLARI ------------------------------------
# Simulyatsiya toʻgʻri qurilganini uch shart bilan tekshiramiz.
# Bu tekshiruvlarsiz simulyatsiya — shunchaki chiroyli son.
cat("(1) boshlovchi hech qachon avtomobilni ochmadi:",
    all(ochiq != avto), "\n")
cat("(2) boshlovchi hech qachon sizning eshigingizni ochmadi:",
    all(ochiq != tanlov), "\n")
cat("(3) almashtirilgan eshik ochiq ham, tanlangan ham emas:",
    all(almash != ochiq & almash != tanlov), "\n")
```

```{r monty_natija}
# --- Natijalar ---------------------------------------------------------
qolish_yutuq <- (tanlov == avto)
almash_yutuq <- (almash  == avto)

cat(sprintf("qolish      : nazariy 1/3 = %.5f   simulyatsiya = %.5f\n",
            1/3, mean(qolish_yutuq)))
cat(sprintf("almashtirish: nazariy 2/3 = %.5f   simulyatsiya = %.5f\n",
            2/3, mean(almash_yutuq)))
cat(sprintf("yigʻindi = %.5f  (1 boʻlishi shart)\n",
            mean(qolish_yutuq) + mean(almash_yutuq)))

# Farqni STANDART XATO birligida oʻlchaymiz — «katta/kichik» degan
# sifat baho oʻrniga son.
SE <- sqrt((2/3) * (1/3) / N)
cat(sprintf("|farq| = %.5f   SE = %.5f   farq/SE = %.2f\n",
            abs(mean(almash_yutuq) - 2/3), SE,
            abs(mean(almash_yutuq) - 2/3) / SE))
```

```{r monty_yaqinlashish}
# --- Yaqinlashish: xato monoton kamaydimi? -----------------------------
kum <- cumsum(almash_yutuq) / seq_len(N)
nlar <- c(10, 100, 1000, 10000, 100000)
yaq <- data.frame(N = nlar, baho = kum[nlar], xato = abs(kum[nlar] - 2/3))
print(yaq, digits = 5, row.names = FALSE)
cat("xato barcha qadamlarda kamaydimi?", all(diff(yaq$xato) < 0), "\n")
```

```{r monty_grafik, fig.height=4.0}
# --- Yaqinlashish grafigi ----------------------------------------------
indeks <- unique(round(exp(seq(log(10), log(N), length.out = 2500))))
egri4 <- data.frame(N = indeks, baho = kum[indeks])
yolak <- data.frame(N = indeks,
                    past   = 2/3 - 2 * sqrt((2/3)*(1/3)/indeks),
                    yuqori = 2/3 + 2 * sqrt((2/3)*(1/3)/indeks))

ggplot() +
  geom_ribbon(data = yolak, aes(x = N, ymin = past, ymax = yuqori),
              fill = oiSky, alpha = 0.25) +
  geom_line(data = egri4, aes(x = N, y = baho), colour = oiBlue,
            linewidth = 0.5) +
  geom_hline(yintercept = 2/3, colour = oiVerm, linewidth = 0.8,
             linetype = "dashed") +
  geom_hline(yintercept = 0.5, colour = "grey45", linewidth = 0.6,
             linetype = "dotted") +
  annotate("text", x = 12, y = 2/3 + 0.05, hjust = 0, size = 3.3,
           colour = oiVerm, label = "2/3 = 0.6667") +
  annotate("text", x = 12, y = 0.46, hjust = 0, size = 3.3,
           colour = "grey35", label = "intuitiv (notogri) javob 1/2") +
  scale_x_log10(breaks = c(10, 100, 1000, 10000, 100000),
                labels = c("10", "100", "1000", "10 000", "100 000")) +
  coord_cartesian(ylim = c(0.2, 1.0)) +
  labs(title = "Monty Hall: almashtirish yutuq chastotasi 2/3 ga yaqinlashadi",
       subtitle = "Soya: nazariy +/- 2 SE yolagi. 1/2 chizigi hech qachon yolakka tushmaydi",
       x = "Oyinlar soni N (logarifmik oq)",
       y = "Almashtirish yutuq ulushi",
       caption = "MINSTD generatori, urug 2026, N = 100 000")
```

```{r monty_bexabar}
# --- MUHIM QIYOS: BEXABAR boshlovchi -----------------------------------
# Endi shartni buzamiz: boshlovchi avtomobil qayerdaligini BILMAYDI va
# qolgan ikkitadan birini TASODIFAN ochadi. Agar u avtomobilni ochib
# qoʻysa, oʻyin bekor qilinadi (bunday raundlar hisobga olinmaydi).
# Yangi generator — alohida oqim, avvalgi natijalarga taʼsir qilmaydi.
g2 <- minstd_yangi(4052)     # boshqa urugʻ: 2 x 2026
u_b <- g2(3 * N)
avto_b   <- floor(u_b[seq(1, 3*N, by = 3)] * 3)
tanlov_b <- floor(u_b[seq(2, 3*N, by = 3)] * 3)
u3_b     <- u_b[seq(3, 3*N, by = 3)]

# Boshlovchi qolgan ikkitadan birini TASODIFAN ochadi (avtomobilni ham).
q1 <- pmin((tanlov_b + 1) %% 3, (tanlov_b + 2) %% 3)
q2 <- pmax((tanlov_b + 1) %% 3, (tanlov_b + 2) %% 3)
ochiq_b <- ifelse(u3_b < 0.5, q1, q2)

bekor <- (ochiq_b == avto_b)                 # avtomobil ochildi -> bekor
almash_b <- 3 - tanlov_b - ochiq_b
cat(sprintf("bekor qilingan raundlar: %d (%.1f %%)\n",
            sum(bekor), 100 * mean(bekor)))
cat(sprintf("BEXABAR boshlovchi, almashtirish yutugʻi = %.5f  (nazariy 1/2)\n",
            mean(almash_b[!bekor] == avto_b[!bekor])))
cat(sprintf("BILADIGAN boshlovchi, almashtirish yutugʻi = %.5f (nazariy 2/3)\n",
            mean(almash_yutuq)))
cat("Xulosa: farq eshiklarda emas — BOSHLOVCHINING BILIMIDA.\n")
```

### Natija (kutilayotgan)

```
u[1] = 0.0455402984   u[2] = 0.2757419647   u[3] = 0.3403783731
u[4] = 0.4044473546   u[5] = 0.0782521903

(1) boshlovchi hech qachon avtomobilni ochmadi: TRUE
(2) boshlovchi hech qachon sizning eshigingizni ochmadi: TRUE
(3) almashtirilgan eshik ochiq ham, tanlangan ham emas: TRUE

qolish      : nazariy 1/3 = 0.33333   simulyatsiya = 0.33294
almashtirish: nazariy 2/3 = 0.66667   simulyatsiya = 0.66706
yigʻindi = 1.00000  (1 boʻlishi shart)
|farq| = 0.00039   SE = 0.00149   farq/SE = 0.26

     N    baho       xato
 1e+01 0.60000 0.06666667
 1e+02 0.65000 0.01666667
 1e+03 0.67100 0.00433333
 1e+04 0.67490 0.00823333
 1e+05 0.66706 0.00039333
xato barcha qadamlarda kamaydimi? FALSE

bekor qilingan raundlar: 33281 (33.3 %)
BEXABAR boshlovchi, almashtirish yutugʻi = 0.50109  (nazariy 1/2)
BILADIGAN boshlovchi, almashtirish yutugʻi = 0.66706 (nazariy 2/3)
```

### Talqin — daftaringizga yozing

**T4.1** Simulyatsiya $0{,}66706$ berdi, nazariya $0{,}66667$. Farq
$0{,}00039$ — bu «yaqin»mi? Javobingizni **SE birligida** bering
(farq/SE $= 0{,}26$). Qanday qiymatdan boshlab tashvishlanish kerak?

**T4.2** Nazorat tekshiruvlari (1)–(3) nima uchun **majburiy**?
Har biri qanday xatoni tutadi? Agar (1) `FALSE` chiqqanida, kodning
qaysi qatorini birinchi boʻlib tekshirardingiz?

**T4.3** $N = 1000$ da xato $0{,}0043$, $N = 10\,000$ da $0{,}0082$ —
xato **oshdi**. Katta sonlar qonuni buzildimi? «Yaqinlashish» va
«monoton kamayish» ni aniq ajrating (2-haftadagi javobingizni
kengaytiring).

**T4.4** Bexabar boshlovchi holatida $33{,}3\,\%$ raund bekor
qilindi. Bu son tasodifmi? Uni nazariy hisoblang.

**T4.5** «Ikki eshik qoldi — demak 50/50» deydigan hamkasbingizga
**Bayes tili bilan** javob yozing (4–5 jumla): oldingi ehtimollik
nima edi, dalil nima, ishonchlilik nisbati nechaga teng?
*(Maslahat: siz eshik 0 ni tanladingiz va boshlovchi eshik 1 ni
ochdi. $\Pr(\text{ochiq} = 1 \mid \text{avto} = 0) = 1/2$, ammo
$\Pr(\text{ochiq} = 1 \mid \text{avto} = 2) = 1$.)*

**T4.6** MINSTD ishlatilgani uchun sizning sonlaringiz Python bilan
ishlaydigan talabaning sonlari bilan **aynan** mos tushishi kerak.
Bu mos tushish nimani isbotlaydi va nimani isbotlamaydi?

### Qaror

Telekanal oʻyin koʻrsatuvining qoidalarini oʻzgartirmoqchi: boshlovchi
endi eshikni **tasodifan** ochadi. Prodyuser sizdan soʻraydi: «Bu
tomoshabinlar uchun oʻyinni adolatliroq qiladimi?» Sonlar bilan javob
bering va **qaysi maʼnoda** adolatli/adolatsiz ekanini aniqlang.

---

# 5-topshiriq. Bazaviy stavkani oʻzgartirish

**Qiyinlik: 5 (Ilgʻor) · Blum: Baholash · 20 ball · 20 daqiqa**

### Statistik tushuncha

Bayesda ikkita mustaqil kirish bor: **oldingi ehtimollik** (bazaviy
stavka) va **dalilning kuchi** (ishonchlilik nisbati). Shanslar
shaklida ular koʻpaytma sifatida ajraladi:

$$\underbrace{\frac{\Pr(D\mid \text{bayroq})}{\Pr(D^{c}\mid \text{bayroq})}}
_{\text{keyingi shans}}
\;=\;
\underbrace{\frac{\Pr(D)}{\Pr(D^{c})}}_{\text{oldingi shans}}
\;\times\;
\underbrace{\frac{\Pr(\text{bayroq}\mid D)}{\Pr(\text{bayroq}\mid D^{c})}}
_{\text{ishonchlilik nisbati } \mathrm{LR}^{+}} .$$

Bu yozuv haftaning eng muhim xulosasini koʻrsatadi: **modelni
oʻzgartirmasdan** ham keyingi ehtimollikni butunlay oʻzgartirish
mumkin — buning uchun faqat bazaviy stavka oʻzgarishi kifoya.

### Maʼlumot

**Faraziy bank modeli** (real bank maʼlumoti emas):
$\Pr(\text{bayroq}\mid D) = 0{,}90$ (model defolt qiluvchilarning
$90\,\%$ ini aniqlaydi), $\Pr(\text{bayroq}\mid D^{c}) = 0{,}10$
(yaxshi mijozlarning $10\,\%$ iga xato bayroq qoʻyadi). Defolt bazaviy
stavkasi $\Pr(D)$ **portfeldan portfelga oʻzgaradi** — aynan shuni
oʻrganamiz.

```{r kredit_funksiya}
# --- Kredit skoring: 3-topshiriqdagi funksiyani QAYTA ISHLATAMIZ -------
# skrining(tarqalganlik, sezgirlik, xoslik) — matematik jihatdan
# bir xil masala, faqat atamalar boshqa:
#   tarqalganlik <-> defolt bazaviy stavkasi P(D)
#   sezgirlik    <-> P(bayroq | D)         = 0.90
#   xoslik       <-> P(bayroq yoʻq | D^c)  = 1 - 0.10 = 0.90
# Bu — muhim pedagogik nuqta: bitta formula ikki sohaga xizmat qiladi.
SEZGIRLIK <- 0.90
XOSLIK    <- 0.90        # chunki P(bayroq | D^c) = 0.10

# Bazaviy holat: P(D) = 0.03
asosiy <- skrining(0.03, SEZGIRLIK, XOSLIK)
cat(sprintf("P(D) = 0.03:\n"))
cat(sprintf("  P(bayroq)          = %.4f\n", asosiy$P_musbat))
cat(sprintf("  P(D | bayroq)      = %.6f  (%.2f %%)\n",
            asosiy$PPV, 100 * asosiy$PPV))
cat(sprintf("  yolgʻon bayroqlar  = %.2f %%\n", 100 * (1 - asosiy$PPV)))
cat(sprintf("  P(D | bayroq yoʻq) = %.6f\n", asosiy$FOR))
```

```{r kredit_supurma}
# --- BAZAVIY STAVKANI OʻZGARTIRAMIZ ------------------------------------
# Model butunlay oʻzgarmaydi. Faqat portfel tarkibi oʻzgaradi.
stavkalar <- c(0.01, 0.03, 0.05, 0.10, 0.15, 0.20, 0.30)
kredit <- data.frame(
  P_D        = stavkalar,
  P_bayroq   = sapply(stavkalar, function(p) skrining(p, SEZGIRLIK, XOSLIK)$P_musbat),
  P_D_bayroq = sapply(stavkalar, function(p) skrining(p, SEZGIRLIK, XOSLIK)$PPV),
  P_D_yoq    = sapply(stavkalar, function(p) skrining(p, SEZGIRLIK, XOSLIK)$FOR)
)
kredit$koeff <- kredit$P_D_bayroq / kredit$P_D    # necha barobar oshdi
print(kredit, digits = 4, row.names = FALSE)

LR_kredit <- SEZGIRLIK / (1 - XOSLIK)
cat(sprintf("\nLR+ = %.1f  (bu son BARCHA qatorlarda bir xil)\n", LR_kredit))
cat(sprintf("P(D|bayroq) = 0,5 boʻladigan bazaviy stavka = 1/(1+LR+) = %.4f\n",
            1 / (1 + LR_kredit)))
```

```{r kredit_shanslar}
# --- Shanslar shakli: koʻpaytma sifatida qarash ------------------------
# Har bir qatorda: oldingi shans x LR = keyingi shans.
# LR ustuni OʻZGARMAYDI — bu «dalil kuchi». Oʻzgarayotgani —
# oldingi shans, yaʼni BAZAVIY STAVKA.
shans <- data.frame(
  P_D           = stavkalar,
  oldingi_shans = stavkalar / (1 - stavkalar),
  LR            = LR_kredit
)
shans$keyingi_shans <- shans$oldingi_shans * shans$LR
shans$keyingi_ehtimollik <- shans$keyingi_shans / (1 + shans$keyingi_shans)
print(shans, digits = 4, row.names = FALSE)

cat("PPV jadvali bilan mos:",
    isTRUE(all.equal(shans$keyingi_ehtimollik, kredit$P_D_bayroq)), "\n")
```

```{r kredit_grafik, fig.height=4.2}
# --- Ikki egri chiziq: kuchli va zaif model ----------------------------
# Bir xil bazaviy stavkalar, ikki xil model. Bu grafik «modelni
# yaxshilash» va «bazaviy stavkani bilish» ni taqqoslaydi.
tor5 <- seq(0.005, 0.35, length.out = 300)
egri5 <- rbind(
  data.frame(P_D = tor5, model = "LR+ = 9  (sez. 0.90, yolgon musbat 0.10)",
             PPV = sapply(tor5, function(p) skrining(p, 0.90, 0.90)$PPV)),
  data.frame(P_D = tor5, model = "LR+ = 49 (sez. 0.98, yolgon musbat 0.02)",
             PPV = sapply(tor5, function(p) skrining(p, 0.98, 0.98)$PPV))
)

ggplot(egri5, aes(x = P_D, y = PPV, colour = model, linetype = model)) +
  geom_line(linewidth = 0.9) +
  geom_hline(yintercept = 0.5, linetype = "dotted", colour = "grey40") +
  geom_point(data = kredit, aes(x = P_D, y = P_D_bayroq),
             inherit.aes = FALSE, colour = oiVerm, size = 2.2, shape = 17) +
  scale_colour_manual(values = c(oiBlue, oiGreen)) +
  scale_y_continuous(limits = c(0, 1)) +
  labs(title = "Keyingi ehtimollik: bazaviy stavka va dalil kuchi birga ishlaydi",
       subtitle = "Uchburchaklar: 0.90/0.10 modeli. Nuqtali chiziq: 50 % chegarasi",
       x = "Defolt bazaviy stavkasi P(D)",
       y = "P(D | bayroq)", colour = NULL, linetype = NULL,
       caption = "Faraziy bank modeli — real portfel maʼlumoti emas") +
  theme(legend.position = "top",
        legend.text = element_text(size = 7.5))
```

```{r kredit_kino_bogliq}
# --- Xuddi shu gʻoya KINO maʼlumotida ----------------------------------
# 2-topshiriqdagi Horror natijasini shanslar shaklida qayta yozamiz va
# «faraziy katalog» stsenariylarini koʻramiz: agar katalogda Horror
# ulushi boshqacha boʻlsa, P(Horror | R) qanday oʻzgaradi?
# DIQQAT: P(R|Horror) va P(R|Horror^c) OʻZGARMAYDI deb faraz qilamiz.
LR_kino <- P_R_H / P_R_notH
# DIQQAT: birinchi qatorda YAXLITLANMAGAN P_H ni ishlatamiz. Agar
# yaxlitlangan 0.0846 yozilsa, natija 0.138331 chiqadi — haqiqiy
# 0.138365 dan farq qiladi. Yaxlitlash faqat CHIQARISH bosqichida.
stsen <- data.frame(P_Horror = c(P_H, 0.15, 0.25, 0.40))
stsen$oldingi_shans <- stsen$P_Horror / (1 - stsen$P_Horror)
stsen$keyingi_shans <- stsen$oldingi_shans * LR_kino
stsen$P_Horror_R    <- stsen$keyingi_shans / (1 + stsen$keyingi_shans)
print(stsen, digits = 4, row.names = FALSE)
cat(sprintf("\nLR = %.4f — dalil kuchi barcha stsenariyda bir xil.\n", LR_kino))
cat("Birinchi qator haqiqiy maʼlumotdan:",
    sprintf("%.6f", stsen$P_Horror_R[1]), "\n")
```

### Natija (kutilayotgan)

```
P(D) = 0.03:
  P(bayroq)          = 0.1240
  P(D | bayroq)      = 0.217742  (21.77 %)
  yolgʻon bayroqlar  = 78.23 %
  P(D | bayroq yoʻq) = 0.003425

  P_D P_bayroq P_D_bayroq  P_D_yoq koeff
 0.01    0.108    0.08333 0.001121 8.333
 0.03    0.124    0.21774 0.003425 7.258
 0.05    0.140    0.32143 0.005814 6.429
 0.10    0.180    0.50000 0.012195 5.000
 0.15    0.220    0.61364 0.019231 4.091
 0.20    0.260    0.69231 0.027027 3.462
 0.30    0.340    0.79412 0.045455 2.647

LR+ = 9.0  (bu son BARCHA qatorlarda bir xil)
P(D|bayroq) = 0,5 boʻladigan bazaviy stavka = 1/(1+LR+) = 0.1000

 P_D oldingi_shans LR keyingi_shans keyingi_ehtimollik
 0.01       0.01010  9       0.09091            0.08333
 0.03       0.03093  9       0.27835            0.21774
 0.05       0.05263  9       0.47368            0.32143
 0.10       0.11111  9       1.00000            0.50000
 0.15       0.17647  9       1.58824            0.61364
 0.20       0.25000  9       2.25000            0.69231
 0.30       0.42857  9       3.85714            0.79412
PPV jadvali bilan mos: TRUE

 P_Horror oldingi_shans keyingi_shans P_Horror_R
  0.08462       0.09244        0.1606     0.1384
  0.15000       0.17647        0.3065     0.2346
  0.25000       0.33333        0.5790     0.3667
  0.40000       0.66667        1.1581     0.5366

LR = 1.7371 — dalil kuchi barcha stsenariyda bir xil.
Birinchi qator haqiqiy maʼlumotdan: 0.138365
```

### Talqin — daftaringizga yozing

**T5.1** `koeff` ustuni bazaviy stavka oshgan sari **kamayadi**
($8{,}33 \to 2{,}65$), garchi keyingi ehtimollik oshsa ham. Bu
ziddiyat emas. Nima uchun? (Maslahat: shanslar koʻpaytmasi
oʻzgarmaydi, ammo shansdan ehtimollikka oʻtish chiziqli emas.)

**T5.2** $\Pr(D) = 0{,}10$ da bayroqlarning aynan yarmi haqiqiy.
Bu sonni $\text{LR}^{+} = 9$ dan **hisoblab** chiqaring va nima uchun
bu «aylanish nuqtasi» ekanini tushuntiring.

**T5.3** Ikki bank: A portfelida $\Pr(D) = 0{,}03$, B portfelida
$\Pr(D) = 0{,}20$. **Bir xil model** ishlatiladi. Bayroq qoʻyilgan
mijozga munosabat ikki bankda bir xil boʻlishi kerakmi? Sonlar bilan
javob bering.

**T5.4** Bankning texnik direktori: «Modelni yaxshilaymiz —
sezgirlikni $0{,}90$ dan $0{,}98$ ga koʻtaramiz». Grafikdan
foydalanib, bu $\Pr(D) = 0{,}03$ da PPV ni qanchaga koʻtarishini
ayting. **Muqobil taklif**: portfelni bazaviy stavkasi yuqori boʻlgan
segmentga toraytirish. Qaysi biri arzonroq va nima uchun?

**T5.5** Kino stsenariylarida $\Pr(\text{Horror}) = 0{,}40$ boʻlsa,
$\Pr(\text{Horror}\mid R) = 0{,}537$ chiqadi — dalil **bir xil**
boʻlsa ham. «$R$ reyting — Horrorning kuchli belgisi» degan jumla
qanchalik toʻgʻri? Uni tuzating.

**T5.6** Etik savol. Agar bazaviy stavka ijtimoiy guruhlar boʻyicha
farq qilsa, **bir xil model** turli guruhlarga turlicha taʼsir qiladi.
Buni yuqoridagi jadval bilan koʻrsating va kamida bitta yumshatuvchi
chora taklif qiling.

### Qaror

Bank kengashi qaror qabul qilmoqda: bayroq qoʻyilgan barcha arizalarni
avtomatik rad etish. $\Pr(D) = 0{,}03$ boʻlgan portfelda $10\,000$
ariza uchun **nechta yaxshi mijoz yoʻqotiladi** va **nechta defolt
oldi olinadi**? Ikkala sonni hisoblang. Qarorni qoʻllab-quvvatlaysizmi?
Javobingiz qaysi qoʻshimcha maʼlumotga bogʻliq?

---

# 6-topshiriq (ixtiyoriy, +5 bonus ball). Hosildorlik maʼlumotida Bayes

**Qiyinlik: 6 (Tadqiqotga yoʻnaltirilgan) · Blum: Yaratish · uyda**

Bir xil apparat — butunlay boshqa soha. Fazo: $135$ ta *mamlakat–yil*
kuzatuvi. Boʻlinma — **beshta mamlakat**. Hodisa $Y$ = «bugʻdoy
hosildorligi mintaqa medianasidan yuqori».

```{r hosildorlik}
hos <- read_csv("data/markaziy-osiyo-hosildorlik.csv",
                locale = locale(encoding = "UTF-8"),
                show_col_types = FALSE)

# --- LOKAL TUZOGʻI (2-haftadan eslatma) --------------------------------
# QUYIDAGI KOD AYRIM MUHITLARDA JIMGINA ISHLAMAY QOLADI:
#     U <- hos$mamlakat == "Oʻzbekiston"
# BARQAROR YECHIM: nomni fayldan OLIB kelamiz — literal yozmaymiz.
mamlakatlar <- sort(unique(hos$mamlakat))
print(mamlakatlar)
uz <- mamlakatlar[1]                       # alifbo tartibida birinchisi
stopifnot(sum(hos$mamlakat == uz) == 27)   # tekshiruvsiz davom etmang

mediana <- median(hos$bugdoy)
Y <- hos$bugdoy > mediana

# Boʻlinma boʻyicha toʻliq ehtimollik formulasi + Bayes
oldingi_m <- sapply(mamlakatlar, function(m) mean(hos$mamlakat == m))
ishonch_m <- sapply(mamlakatlar, function(m) mean(Y[hos$mamlakat == m]))
nat6 <- bayes(oldingi_m, ishonch_m, mamlakatlar)
nat6$bevosita <- sapply(mamlakatlar,
                        function(m) sum(hos$mamlakat == m & Y) / sum(Y))
nat6$mos <- abs(nat6$keyingi - nat6$bevosita) < 1e-12

cat(sprintf("mintaqa bugʻdoy medianasi = %.3f t/ga\n", mediana))
print(nat6[, c("bolak", "oldingi", "ishonchlilik", "keyingi",
               "bevosita", "mos")], digits = 4, row.names = FALSE)
cat(sprintf("\ndalil P(Y) = %.10f   bevosita = %.10f\n",
            nat6$dalil[1], mean(Y)))
```

### Talqin va qaror

**T6.1** $\Pr(U\mid Y) = 0{,}3582$ va $\Pr(Y\mid U) = 0{,}8889$. Ikki
jumla yozing, har birida shu sonlardan bittasi toʻgʻri ishlatilsin.

**T6.2** Qozogʻiston uchun $\Pr(Y\mid \text{Qoz}) = 0$, demak keyingi
ehtimollik ham $0$. Bayes teoremasi bu yerda nima deydi va bu
xulosaning **cheklovi** nimada? (Maslahat: $0$ ehtimollik nimani
anglatadi va nimani anglatmaydi?)

**T6.3** Kuzatuv birligi — *mamlakat–yil*. Bir mamlakatning ketma-ket
yillari bogʻliq. Bu «boʻlinma» shartini buzadimi yoki «teng
imkoniyatlilik» farazini? Farqni aniq koʻrsating.

**T6.4** Mediana **butun mintaqa** boʻyicha olindi. Agar u har bir
mamlakat ichida alohida olinganida, $\Pr(U\mid Y)$ qanday boʻlardi?
Hisoblang va farqni tushuntiring.

**Qaror.** Xalqaro tashkilot mintaqada bugʻdoy dasturi uchun mamlakat
tanlamoqda va sizdan «qaysi mamlakat yuqori hosildorlik bilan koʻproq
bogʻlangan» degan savolga javob soʻraydi. Qaysi ehtimollikni
hisoblaysiz va nima uchun? Sababiy xulosaning chegarasini oshkora
ayting.

---

# Yakuniy nazorat roʻyxati

```{r yakun}
# Barcha asosiy natijalarni bitta jadvalda yigʻamiz — topshirishdan
# oldin ularni kutilayotgan qiymatlar bilan solishtiring.
xulosa <- data.frame(
  korsatkich = c("n = |S|",
                 "P(R) toʻliq ehtimollik formulasi",
                 "P(R) bevosita sanash",
                 "P(Horror | R)  Bayes",
                 "P(Adventure | R)",
                 "P(Drama | R)",
                 "LR(Horror)",
                 "PPV, tarqalganlik 0.001",
                 "PPV, tarqalganlik 0.05",
                 "PPV = 0.5 nuqtasi (skrining)",
                 "Monty Hall: almashtirish",
                 "Monty Hall: qolish",
                 "P(D | bayroq), P(D) = 0.03",
                 "P(D|bayroq) = 0.5 nuqtasi",
                 "P(Oʻzbekiston | Y)"),
  qiymat = c(n,
             round(P_R_formula, 4), round(P_R_bevosita, 4),
             round(nat$keyingi[nat$bolak == "Horror"], 4),
             round(nat$keyingi[nat$bolak == "Adventure"], 4),
             round(nat$keyingi[nat$bolak == "Drama"], 4),
             round(LR, 4),
             round(nat3$PPV, 4),
             round(skrining(0.05, 0.99, 0.95)$PPV, 4),
             round(p_yarim, 4),
             round(mean(almash_yutuq), 5),
             round(mean(qolish_yutuq), 5),
             round(asosiy$PPV, 4),
             round(1 / (1 + LR_kredit), 4),
             round(nat6$keyingi[1], 4))
)
xulosa
```

**Kutilayotgan qiymatlar:** 2458 · 0.4528 · 0.4528 · 0.1384 · 0.0126 ·
0.4304 · 1.7371 · 0.0194 · 0.5103 · 0.0481 · 0.66706 · 0.33294 ·
0.2177 · 0.1000 · 0.3582

**Bitta ham son farq qilmasligi kerak** — R va Python daftarlari uchun
ham.

---

# Refleksiya (topshiriq bilan birga topshiriladi)

Har biriga **3–4 jumla** bilan javob bering.

1. **Tekshirilgan formula.** Bayes teoremasini avval javob maʼlum
   boʻlgan joyda sinadik, keyin javob nomaʼlum boʻlgan joyda
   qoʻlladik. Bu ketma-ketlik nima uchun muhim? Agar biz teskarisini
   qilganimizda, qanday xavf paydo boʻlardi?
2. **Yoʻnalish.** Bugun $\Pr(A\mid B)$ va $\Pr(B\mid A)$ farqi uch
   sohada koʻrindi: kino, tibbiyot, kredit. Qaysi biri sizga eng
   ishonarli tuyuldi va nima uchun? Kundalik hayotingizdan
   **oʻzingizning** misolingizni keltiring.
3. **Bazaviy stavka.** «Test $99\,\%$ aniq» degan jumlani eshitganda
   endi qanday savol berasiz? Aynan bitta savolni yozing.
4. **Simulyatsiya va nazariya.** Monty Hall masalasida siz avval
   qaysi javobga ishondingiz? Simulyatsiya fikringizni oʻzgartirdimi,
   yoki nazariy dalil? Qaysi biri sizni koʻproq ishontirdi va bu
   sizning oʻrganish uslubingiz haqida nima deydi?
5. **Funksiya yozish.** `bayes()` va `skrining()` funksiyalari beshta
   turli masalada ishlatildi. Kodni funksiyaga aylantirish qanday
   xatolardan himoya qildi? Qaysi tekshiruvni siz oʻzingiz
   qoʻshgan boʻlardingiz?

---

# Topshirish tartibi va akademik halollik

* **Fayl:** `W03-lab-<familiya>.Rmd` + undan olingan `.html`.
* **Kod xatosiz ishlashi shart:** *Knit* / *Restart and Run All* dan
  soʻng hech bir katak xato bermasligi kerak.
* **Talqin va qaror** har bir topshiriq uchun matn koʻrinishida
  yozilgan boʻlishi shart. Faqat kod — bajarilmagan ish.
* **Muddat:** laboratoriyadan keyingi 48 soat ichida, Moodle.
* **Grafiklar:** faqat Okabe–Ito ranglari; maʼnoni faqat rang bilan
  bermang; oʻq nomlari, oʻlchov birligi va manba koʻrsatilsin.
* **Sonlar:** matnda oʻnli ajratgich — **vergul** ($0{,}1384$); kod
  natijasida — **nuqta** (`0.1384`). Aralashtirmang.
* **Faraziy qiymatlar:** skrining va kredit bloklaridagi barcha sonlar
  **faraziy**. Hisobotda ularni rasmiy statistika sifatida keltirish
  — akademik halollik buzilishi.
* **Urugʻ:** har bir simulyatsiya natijasi yonida urugʻ (2026) va
  generator nomi (MINSTD) yozilishi shart.

**Sunʼiy intellekt.** Ruxsat etiladi: kod xatosini topish, funksiya
hujjatini tushuntirish, matnni tahrirlash. **Mumkin emas:** talqin va
qaror bosqichlarini SIʼ ga yozdirish.

> **Alohida ogohlantirish.** Til modellari Bayes masalalarida
> muntazam ravishda **shartni teskari qoʻyadi** ($\Pr(+\mid K)$ ni
> $\Pr(K\mid +)$ deb beradi) va **bazaviy stavkani unutadi**. Har
> qanday javobni oʻz jadvalingizdagi sonlar bilan tekshiring — bu
> haftaning SI topshirigʻi aynan shu xatolarni topishga
> bagʻishlangan.
