---
title: "STAT201 · 7-hafta · Kompyuter laboratoriyasi (R)"
subtitle: "Tanlanma taqsimotlari, katta sonlar qonuni va markaziy limit teoremasi"
author: "Toshkent Xalqaro Universiteti · Iqtisodiyot fakulteti"
date: "2025/2026 oʻquv yili"
output:
  html_document:
    toc: true
    toc_depth: 2
    number_sections: true
    df_print: kable
---

```{r setup, include=FALSE}
knitr::opts_chunk$set(
  echo    = TRUE,
  message = FALSE,
  warning = FALSE,
  fig.width = 7, fig.height = 4.2, dpi = 110,
  # dev.args: oʻzbekcha «ʻ» belgisi grafikda chiqishi uchun cairo kerak.
  # Shunga qaramay YORLIQLARDA faqat ASCII ishlatamiz — qoida 2-haftadan beri.
  dev = "png", dev.args = list(type = "cairo")
)
options(digits = 7)
```

<!--
  ==================================================================
  STAT201 · 7-hafta · Kompyuter laboratoriyasi · R versiyasi
  Davomiyligi: 2 akademik soat (120 daqiqa)
  CLO5 — tanlanma taqsimotlari va MLT ning xulosa chiqarishdagi rolini
         tushuntirish (Blum: Tushunish–Qoʻllash–Tahlil)
  Maʼlumot: data/markaziy-osiyo-hosildorlik.csv (5 mamlakat x 27 yil)
            data/kinolar-byudjet.csv  (2 467 film, 2000–2018)
  Har bir topshiriq bitta zanjirga boʻysunadi:
  statistik tushuncha -> maʼlumot -> kod -> natija -> talqin -> qaror
  Izohlar va oʻzgaruvchi nomlari — oʻzbekcha; funksiya nomlari — inglizcha.
  Simulyatsiya generatori: MINSTD (2-haftadagi bilan AYNAN bir xil).
  Urugʻlar maʼruza slaydlaridagi bilan bir xil, shu sababli R va Python
  daftarlari BELGI-MA-BELGI bir xil matn chiqaradi.
  ==================================================================
-->

$$
\newcommand{\Prob}{\mathbb{P}}
\newcommand{\E}{\mathbb{E}}
\newcommand{\Var}{\operatorname{Var}}
\newcommand{\SD}{\operatorname{SD}}
\newcommand{\SE}{\operatorname{SE}}
\newcommand{\Cov}{\operatorname{Cov}}
\newcommand{\Xbar}{\bar{X}}
\newcommand{\phat}{\hat{p}}
\newcommand{\xbar}{\bar{x}}
\newcommand{\Norm}{\mathcal{N}}
\newcommand{\Bin}{\operatorname{Bin}}
\newcommand{\Bern}{\operatorname{Bern}}
\newcommand{\Expo}{\operatorname{Exp}}
$$

# Laboratoriya haqida

**Maqsad.** Maʼruzada aytilgan **tanlanma taqsimoti** haqida *eshitish*
yetarli emas. Bugun siz uni **quradingiz**: avval qoʻlda — beshta
haqiqiy sondan olinadigan *barcha* tanlanmalarni sanab chiqib; soʻng
kompyuterda — 2 467 ta haqiqiy kino byudjetidan 20 000 marta tanlanma
olib. Keyin $\SE=\sigma/\sqrt{n}$, $\SD(\Xbar)$ ning qiyshiqligi,
katta sonlar qonuni va markaziy limit teoremasini **oʻlchash bilan**
tekshirasiz.

**Haftaning markaziy gʻoyasi — statistika ham tasodifiy miqdor.**
$\xbar$ — bitta son emas, balki *taqsimoti bor* miqdorning bitta
realizatsiyasi. Bugun siz shu taqsimotni koʻz bilan koʻrasiz.

Ushbu mashgʻulot beshta narsani **isbotlaydi yoki buzadi**:

1. **$\E[\Xbar]=\mu$ va $\Var(\Xbar)=\sigma^{2}/n$** — 10 va 25 ta
   tanlanmani toʻliq sanab chiqib, formulani *taxminan* emas, **aynan**
   tasdiqlaysiz.
2. **$n-1$ maxraji** — 1-haftadan beri javobsiz qolgan savol
   $\E[s^{2}]=1{,}309079=\sigma^{2}$, ammo $\E[s^{2}_{n}]=0{,}654540$
   degan ikkita son bilan yopiladi.
3. **Qimorboz xatosi** ikki ustunli jadval bilan oʻldiriladi:
   $\E|S_{n}-n/2|$ **oʻsadi**, $\E|\phat-0{,}5|$ esa **kamayadi** —
   ikkalasi bir vaqtda toʻgʻri.
4. **``$n\ge30$'' qoidasi** koʻz bilan emas, **Kolmogorov masofasi**
   bilan tekshiriladi va $\Bern(0{,}10)$ da **13 barobar** yomonroq
   ekani chiqadi.
5. **MLT universal emas.** 7-topshiriqda siz ayni shu kodni Koshi
   taqsimotida ishlatasiz va u **ishlamaydi** — sababini oʻzingiz
   topasiz.

> **Qoida.** $\SE$ — bu **oʻrtachalar** tarqoqligi, $\sigma$ esa
> **kuzatuvlar** tarqoqligi. $n$ oshsa $\SE$ kichrayadi, $\sigma$ esa
> **oʻzgarmaydi**. Bu ikkisini chalkashtirish — 7-haftaning eng qimmat
> xatosi.

**Ish zanjiri.** Har bir topshiriqda quyidagi ketma-ketlikni yozma
ravishda bajarasiz:

> **statistik tushuncha → maʼlumot → kod → natija → talqin → qaror**

Faqat kod yozib, natijani izohsiz qoldirish — topshiriq bajarilmagan
hisoblanadi. Baholashning yarmidan koʻpi aynan *talqin* va *qaror*
bosqichlariga beriladi.

**Vaqt va ball taqsimoti (120 daqiqa, 120 ball + 5 bonus).**

| # | Mazmun | Daqiqa | Blum | Qiyinlik | Ball |
|---|---|---|---|---|---|
| 0 | Muhitni sozlash va MINSTD | 5 | — | — | — |
| 1 | Haqiqiy ustun — chekli bosh toʻplam, $\mu$ va $\sigma$ | 12 | Qoʻllash | 2 (Konseptual) | 15 |
| 2 | Barcha tanlanmalarni sanab chiqish ($N=5$, $n=2$) | 18 | Qoʻllash | 3 (Amaliy) | 20 |
| 3 | Takroriy tanlash: $\SD(\Xbar)$ va qiyshiqlik qonuni | 18 | Tahlil | 4 (Analitik) | 20 |
| 4 | Katta sonlar qonuni va qimorboz xatosi | 15 | Tahlil | 4 (Analitik) | 15 |
| 5 | MLT panjarasi va Kolmogorov masofasi | 22 | Baholash | 5 (Ilgʻor) | 20 |
| 6 | Ulush $\phat$ va muvaffaqiyat–muvaffaqiyatsizlik sharti | 15 | Qoʻllash | 3 (Amaliy) | 15 |
| 7 | Koshi: MLT ishlamaydigan hol | 15 | Baholash | 5 (Ilgʻor) | 15 |
| 8 | AI yordamida: javobdagi xatoni topish | uyda | Yaratish | 6 (Tadqiqot) | +5 |

**Oldingi bilim.** Sizga quyidagilar allaqachon maʼlum boʻlishi kerak:
oʻrtacha, dispersiya, standart ogʻish va $n-1$ maxraji (1-hafta);
gistogramma va qiyshiqlik (1-hafta); MINSTD generatori va urugʻ
tushunchasi (2-hafta); bogʻliqsizlik (3-hafta); kutilma va dispersiya
xossalari (4-hafta); normal taqsimot va $z$-baho (5-hafta);
$\Var(aX+bY)=a^{2}\Var(X)+b^{2}\Var(Y)+2ab\Cov(X,Y)$ (6-hafta) — bugungi
isbot aynan shu formuladan chiqadi.

**Bu hafta nimani qilmaymiz.** Ishonch oraligʻi, $t$-taqsimot, $\sigma$
oʻrniga $s$ qoʻyish, gipotezalarni tekshirish va $p$-qiymat — **9-haftadan**
boshlanadi. Bugun $\sigma$ **maʼlum** deb olinadi. Bu vaqtinchalik aldov
va biz buni ochiq tan olamiz.

> **Diqqat: keyingi hafta — oraliq imtihon (25 %), 1–7-haftalar.**
> Ushbu laboratoriya imtihonga tayyorgarlikning asosiy qismi:
> 5-topshiriqdagi Kolmogorov jadvali va 4-topshiriqdagi ikki ustun
> imtihonda deyarli aynan takrorlanadi.

---

# 0-bosqich. Muhitni sozlash

```{r lokal}
# --- MUHIM: UTF-8 muhitini kafolatlash --------------------------------
# Oʻzbekcha nomlarda tutuq belgisi «ʻ» (U+02BB) bor. Agar R UTF-8
# boʻlmagan lokalda ishga tushsa (masalan LC_CTYPE=C), kod ichidagi
# oʻzbekcha satr va CSV dan oʻqilgan qiymat BAYTLARI bir xil boʻlsa ham
# TENG DEB HISOBLANMAYDI: filter() BOʻSH jadval qaytaradi va butun
# tahlil NaN ga aylanadi — hech qanday xato xabari chiqmasdan.
# QOIDA (2-haftadan): toifa nomlarini kod ichida literal yozmang —
# ularni unique(...) orqali FAYLDAN oling va POZITSIYA boʻyicha tanlang.
if (!grepl("UTF-8", Sys.getlocale("LC_CTYPE"), ignore.case = TRUE)) {
  for (lokal in c("C.UTF-8", "en_US.UTF-8", "uz_UZ.UTF-8",
                  "Uzbek_Uzbekistan.utf8", "English_United States.utf8")) {
    if (suppressWarnings(Sys.setlocale("LC_CTYPE", lokal)) != "") break
  }
}
cat("MUHIT: LC_CTYPE =", Sys.getlocale("LC_CTYPE"), "\n")
```

```{r paketlar}
# --- Kerakli paketlar -------------------------------------------------
library(readr)     # CSV oʻqish
library(dplyr)     # maʼlumotni filtrlash
library(ggplot2)   # grafiklar

# Okabe–Ito palitrasi: rang koʻrmaslikka moslashgan.
oiBlue <- "#0072B2"; oiOrange <- "#E69F00"; oiGreen  <- "#009E73"
oiPink <- "#CC79A7"; oiVerm   <- "#D55E00"; oiSky    <- "#56B4E9"
oiYell <- "#F0E442"; oiGrey   <- "#5A6470"

theme_set(theme_minimal(base_size = 11))
theme_update(
  panel.grid.minor = element_blank(),
  plot.title    = element_text(face = "bold"),
  plot.subtitle = element_text(colour = "grey30")
)

# QOIDA (2-haftadan): grafik yorliqlarida faqat ASCII harflar.
# R ning standart pdf() qurilmasi U+02BB belgisini chiza olmaydi.
cat("MUHIT: cairo mavjudmi:", capabilities("cairo"), "\n")
```

```{r yordamchi}
# --- IKKI DAFTAR BIR XIL MATN CHIQARISHI UCHUN YORDAMCHILAR ------------
# (1) tf(): R «TRUE», Python esa «True» yozadi. Mantiqiy qiymatni
#     OʻZIMIZ formatlaymiz.
tf <- function(b) if (isTRUE(as.logical(b))) "TRUE" else "FALSE"

# (2) pad()/padl(): R ning sprintf("%-16s") formati satrni BAYT boʻyicha
#     toʻldiradi, Python esa BELGI boʻyicha. «Oʻzbekiston» da 11 ta belgi,
#     ammo 12 ta bayt bor — shu sababli oʻzbekcha yorliqlarni sprintf ga
#     bermay, kenglikni OʻZIMIZ hisoblaymiz.
pad  <- function(s, n) {           # chapga tekislash (oʻngdan boʻshliq)
  s <- enc2utf8(s); k <- n - nchar(s, type = "chars")
  if (k > 0) paste0(s, strrep(" ", k)) else s
}
padl <- function(s, n) {           # oʻngga tekislash (chapdan boʻshliq)
  s <- enc2utf8(s); k <- n - nchar(s, type = "chars")
  if (k > 0) paste0(strrep(" ", k), s) else s
}

# (3) P_(): sprintf + cat qisqartmasi. Har bir son QOʻLDA formatlanadi.
P_ <- function(...) cat(sprintf(...), "\n", sep = "")

# (4) Bosh toʻplam koʻrsatkichlari — MAXRAJI N (n-1 EMAS!).
#     R ning var() va sd() funksiyalari n-1 ga boʻladi: ular TANLANMA
#     koʻrsatkichlari. Bugun bizga PARAMETR kerak.
dispersiya_bosh <- function(x) mean((x - mean(x))^2)
ogish_bosh      <- function(x) sqrt(mean((x - mean(x))^2))

# (5) Qiyshiqlik va ekssess kurtoz — moment taʼrifi boʻyicha
#     (scipy.stats.skew / kurtosis bilan bir xil, bias=TRUE).
qiyshiqlik <- function(x) {
  d <- x - mean(x); m2 <- mean(d^2); m3 <- mean(d^3); m3 / m2^1.5
}
kurtoz <- function(x) {
  d <- x - mean(x); m2 <- mean(d^2); m4 <- mean(d^4); m4 / m2^2 - 3
}

# (6) Kvantil: R ning type=7 usuli numpy.percentile ning standart
#     ("linear") usuli bilan AYNAN bir xil. Boshqa type ISHLATMANG.
kv <- function(x, p) as.numeric(quantile(x, p, type = 7, names = FALSE))
```

```{r minstd}
# --- MINSTD generatori (2-haftadan beri oʻzgarmagan) -------------------
# Nima uchun oʻzimizning generatorimiz kerak?
#   R:      set.seed(2026); runif(3)
#   Python: np.random.default_rng(2026).random(3)
# Bu ikkisi BOSHQA-BOSHQA sonlar beradi. Ikkalasi ham toʻgʻri, lekin
# ikkalasi ham bir-biriga mos emas. Shu sababli kursda tasodifiylik
# kerak boʻlganda HAR DOIM quyidagi 4 qatorli generator ishlatiladi:
#     x <- (48271 * x) mod 2147483647,    u <- x / 2147483647
# Bu — Lehmer (1951) generatori, «MINSTD» nomi bilan mashhur.
A_ <- 48271; M_ <- 2147483647

minstd <- function(urug) {
  x <- urug %% M_
  function(n) {                      # n ta u ~ U(0,1) qaytaradi
    o <- numeric(n)
    for (i in seq_len(n)) { x <<- (A_ * x) %% M_; o[i] <- x }
    o / M_
  }
}

# Indeks tanlash: 0 dan hi-1 gacha butun son (Python bilan bir xil).
# R da vektor 1 dan boshlanadi, shuning uchun ishlatishda +1L qilamiz.
indeks <- function(gen, n, hi) as.integer(gen(n) * hi)

# Nazorat qiymati: urugʻ 2026 dan keyingi uchta son.
g <- minstd(2026); u3 <- g(3)
P_("=== 0-BOSQICH: MINSTD NAZORATI ===")
P_("urugʻ 2026 -> u1 = %.10f  u2 = %.10f  u3 = %.10f", u3[1], u3[2], u3[3])
P_("bu uchta son ikkinchi tildagi daftarda ham AYNAN shunday chiqishi shart")

# Solishtirish uchun: tilning OʻZ generatori (bu satr ikki tilda FARQ QILADI)
set.seed(2026)
cat(sprintf("MUHIT: R ning runif(1) = %.10f  (Python da boshqa son chiqadi)\n",
            runif(1)))
```

```{r malumot}
# --- Ikkita haqiqiy maʼlumot toʻplami ---------------------------------
# A. markaziy-osiyo-hosildorlik.csv — 5 mamlakat x 27 yil (1992–2018),
#    hosildorlik t/ga. Manba: FAOSTAT / Our World in Data (OWID).
# B. kinolar-byudjet.csv — 2 467 film (2000–2018), byudjet va daromad
#    AQSh dollarida. Manba: The Numbers / Kaggle «movie industry».
DATA  <- "data"
hosil <- read_csv(file.path(DATA, "markaziy-osiyo-hosildorlik.csv"),
                  locale = locale(encoding = "UTF-8"), show_col_types = FALSE)
kino  <- read_csv(file.path(DATA, "kinolar-byudjet.csv"),
                  locale = locale(encoding = "UTF-8"), show_col_types = FALSE)

# Mamlakat nomlari FAYLDAN olinadi — kod ichida literal yozilmaydi.
mamlakatlar <- unique(hosil$mamlakat)
kod5        <- c("UZB", "KGZ", "KAZ", "TJK", "TKM")   # ASCII (grafiklar uchun)

P_("")
P_("=== 0-BOSQICH: MAʼLUMOT ===")
P_("hosildorlik : %d qator, %d mamlakat, %d-%d yillar",
   nrow(hosil), length(mamlakatlar), min(hosil$yil), max(hosil$yil))
for (i in seq_along(mamlakatlar))
  P_("  [%d] %s = %s", i, kod5[i], pad(mamlakatlar[i], 13))
P_("kinolar     : n = %d ta film, %d-%d yillar",
   nrow(kino), min(kino$yil), max(kino$yil))
```

---

# 1-topshiriq. Haqiqiy ustun — chekli bosh toʻplam {#t1}

> **Blum:** Qoʻllash · **Qiyinlik:** 2 (Konseptual) · **Ball:** 15 ·
> **Vaqt:** 12 daqiqa

**Statistik tushuncha.** Butun hafta bitta ajratishga tayanadi:

| | Bosh toʻplam (barcha birliklar) | Tanlanma ($n$ ta birlik) |
|---|---|---|
| Belgi | $\mu$, $\sigma$, $p$ — **parametr** | $\xbar$, $s$, $\phat$ — **statistika** |
| Alifbo | yunon | lotin |
| Qiymati | **qatʼiy son**, noaniqligi yoʻq | **tasodifiy miqdor** |
| Maxraj | $\sigma^{2}=\frac{1}{N}\sum(x_i-\mu)^{2}$ | $s^{2}=\frac{1}{n-1}\sum(x_i-\xbar)^{2}$ |

Bugun biz maʼlumot faylini **butun bosh toʻplam** deb qabul qilamiz.
Bu sunʼiy holat, ammo u bizga *haqiqatni bilish* imkonini beradi: $\mu$ va
$\sigma$ ni **hisoblab qoʻyamiz**, keyin tanlanmalar ularga qanchalik
yaqin tushishini oʻlchaymiz. Haqiqiy tadqiqotda $\mu$ hech qachon
maʼlum boʻlmaydi — shuning uchun bugungi mashq **kalitni koʻrib turib**
oʻynaladigan oʻyin.

> **Tuzoq.** R da `var(x)` va `sd(x)` **$n-1$** ga boʻladi — bu
> *tanlanma* koʻrsatkichi. Python da `np.var(x)` **$N$** ga boʻladi —
> bu *bosh toʻplam* koʻrsatkichi. Ikki til ikki xil standartni tanlagan.
> Shuning uchun 0-bosqichda `dispersiya_bosh()` va `ogish_bosh()`
> funksiyalarini **oʻzimiz** yozdik.

**Maʼlumot.** (a) 2018-yilgi bugʻdoy hosildorligi, 5 ta Markaziy Osiyo
mamlakati, t/ga — $N=5$ lik *kichkina* bosh toʻplam.
(b) 2 467 ta film byudjeti (mln $) — $N=2467$ lik *katta* bosh toʻplam.

**Kod.**

```{r t1-kichik}
# --- 1A: N = 5 lik bosh toʻplam ---------------------------------------
# Qator POZITSIYA boʻyicha tanlanadi (mamlakat nomini literal yozmaymiz).
h18 <- hosil[hosil$yil == 2018, ]
h18 <- h18[order(match(h18$mamlakat, mamlakatlar)), ]
X   <- as.numeric(h18$bugdoy)
N   <- length(X)

P_("")
P_("=== 1-TOPSHIRIQ (A): N = 5 LIK BOSH TOʻPLAM ===")
P_("2018-yil bugʻdoy hosildorligi, t/ga  [manba: OWID / FAOSTAT]")
for (i in seq_len(N)) P_("  %s %s %8.3f", kod5[i], pad(mamlakatlar[i], 13), X[i])

mu    <- mean(X)
sig2  <- dispersiya_bosh(X)          # maxraj N — PARAMETR
sig   <- ogish_bosh(X)
s2    <- var(X)                      # maxraj n-1 — STATISTIKA
P_("")
P_("PARAMETR  mu       = %.4f/%d = %.6f", sum(X), N, mu)
P_("PARAMETR  sigma^2  = %.6f/%d = %.6f  (maxraj N)", sum((X - mu)^2), N, sig2)
P_("PARAMETR  sigma    = %.6f", sig)
P_("STATISTIKA s^2 (R var()) = %.6f  (maxraj n-1) -- BOSHQA SON!", s2)
P_("nisbat s^2/sigma^2 = %.6f = N/(N-1) = %.6f", s2 / sig2, N / (N - 1))

P_("")
P_("Ogʻishlar (x - mu) va ularning yigʻindisi:")
P_("  %s", paste(sprintf("%+.4f", X - mu), collapse = "  "))
P_("  |yigʻindi| = %.10f  -> nolga teng: %s",
   abs(sum(X - mu)), tf(abs(sum(X - mu)) < 1e-12))
```

```{r t1-katta}
# --- 1B: N = 2467 lik haqiqiy bosh toʻplam ----------------------------
b   <- kino$byudjet / 1e6            # mln $ ga oʻtkazamiz
Nb  <- length(b)
mub <- mean(b); sigb <- ogish_bosh(b)

P_("")
P_("=== 1-TOPSHIRIQ (B): N = 2467 LIK BOSH TOʻPLAM ===")
P_("Kino byudjetlari, mln $  [manba: The Numbers / Kaggle, 2000-2018]")
P_("N        = %d", Nb)
P_("mu       = %.6f", mub)
P_("sigma    = %.6f", sigb)
P_("median   = %.4f", median(b))
P_("min; max = %.4f; %.4f", min(b), max(b))
P_("qiyshiqlik gamma1 = %.6f", qiyshiqlik(b))
P_("ekssess kurtoz    = %.6f", kurtoz(b))
P_("")
P_("mu > median (%.4f > %.4f): %s  -> oʻngga qiyshiq",
   mub, median(b), tf(mub > median(b)))
P_("")
P_("5%% qoidasi: chekli bosh toʻplam tuzatmasini n < 0.05*N boʻlsa eʼtiborsiz")
P_("qoldirsa boʻladi.  0.05 * %d = %.2f", Nb, 0.05 * Nb)
P_("Demak n <= %d gacha sigma/sqrt(n) formulasi tuzatmasiz ishlaydi.",
   floor(0.05 * Nb))
```

```{r t1-grafik}
# --- 1C: bosh toʻplamning shakli --------------------------------------
# ASCII yorliqlar (2-hafta qoidasi).
gp <- ggplot(data.frame(byudjet = b), aes(byudjet)) +
  geom_histogram(bins = 40, fill = oiBlue, colour = "white", linewidth = 0.2) +
  geom_vline(xintercept = mub,       colour = oiVerm,   linewidth = 0.9) +
  geom_vline(xintercept = median(b), colour = oiOrange, linewidth = 0.9,
             linetype = "dashed") +
  annotate("text", x = mub + 4, y = Inf, label = "mu (solid)", vjust = 1.6,
           hjust = 0, colour = oiVerm, size = 3.2) +
  annotate("text", x = median(b) - 4, y = Inf, label = "median (dashed)",
           vjust = 3.0, hjust = 1, colour = oiOrange, size = 3.2) +
  labs(title = "Population of 2467 film budgets (NOT a sampling distribution)",
       subtitle = "Strongly right-skewed: gamma1 = 1.6168",
       x = "budget, million USD", y = "count",
       caption = "Source: The Numbers / Kaggle")
gp
```

**Natija.** Kutilayotgan chiqish:

- $\mu=2{,}3794$, $\sigma^{2}=1{,}309079$, $\sigma=1{,}144150$;
  `var()` esa $1{,}636349$ beradi — **boshqa son**;
- ogʻishlar yigʻindisi aynan $0$ (bu tasodif emas, taʼrifdan kelib chiqadi);
- kino byudjetlari: $\mu=35{,}804977$, $\sigma=37{,}404842$,
  median $=22$, $\gamma_1=1{,}616805$.

**Talqin (yozma javob talab qilinadi).**

1. Nima uchun $\sigma^{2}$ va $s^{2}$ **turli maxrajga** ega? Qaysi biri
   bugungi $N=5$ lik holatda toʻgʻri va **nima uchun**?
2. Kino byudjetlari taqsimoti kuchli qiyshiq. Bu 5-topshiriqda MLT uchun
   qanday oqibatga olib keladi — *oldindan* bashorat qiling va bashoratingizni
   yozib qoʻying.
3. $0{,}05N=123{,}35$ soni nimani anglatadi? $n=200$ boʻlsa nima qilish kerak?

**Qaror.** Statistika idorasi sizdan «bugʻdoy hosildorligining
oʻzgaruvchanligi» haqida bitta son soʻradi. Siz $1{,}144150$ (bosh
toʻplam) yoki $1{,}279198$ (tanlanma) ni berasizmi? Javobingizni
**bir jumla** bilan asoslang.

---

# 2-topshiriq. Barcha tanlanmalarni sanab chiqish {#t2}

> **Blum:** Qoʻllash · **Qiyinlik:** 3 (Amaliy) · **Ball:** 20 ·
> **Vaqt:** 18 daqiqa

**Statistik tushuncha.**

> **Taʼrif.** $\bar{X}$ ning **tanlanma taqsimoti** — bu bosh toʻplamdan
> olinishi mumkin boʻlgan *barcha* $n$ hajmli tanlanmalar boʻyicha
> $\bar{X}$ qiymatlarining taqsimoti.

Bu taʼrif odatda mavhum tuyuladi, chunki «barcha tanlanmalar» cheksiz
koʻp boʻladi. $N=5$, $n=2$ da esa ular **atigi 10 ta** (qaytarishsiz)
yoki **25 ta** (qaytarish bilan). Shuning uchun bugun biz taʼrifni
*taxminan* emas, **toʻliq** bajaramiz — va $\E[\Xbar]=\mu$ hamda
$\Var(\Xbar)=\sigma^{2}/n$ ni jadvaldan **oʻqib olamiz**.

Isbot (6-haftadan): $X_1,\dots,X_n$ bogʻliqsiz va bir xil taqsimlangan boʻlsa,
$$\E[\Xbar]=\frac{1}{n}\sum\E[X_i]=\mu,\qquad
  \Var(\Xbar)=\frac{1}{n^{2}}\sum\Var(X_i)=\frac{\sigma^{2}}{n}.$$
Ikkinchi tenglikda $\Cov(X_i,X_j)=0$ **ishlatildi** — bogʻliqsizlik aynan
shu bitta qatorda kerak boʻladi. Qaytarishsiz tanlashda tanlanmalar
bogʻliqsiz **emas**, shuning uchun natija $\frac{\sigma^{2}}{n}\cdot
\frac{N-n}{N-1}$ ga oʻzgaradi (**chekli bosh toʻplam tuzatmasi**, fpc).

**Kod.**

```{r t2-qaytarishsiz}
# --- 2A: qaytarishSIZ — C(5,2) = 10 ta tanlanma -----------------------
juft  <- t(combn(N, 2))                  # 10 x 2 indekslar matritsasi
mwor  <- (X[juft[, 1]] + X[juft[, 2]]) / 2

P_("")
P_("=== 2-TOPSHIRIQ (A): QAYTARISHSIZ, n = 2, BARCHA 10 TANLANMA ===")
P_("%s %s %s", pad("tanlanma", 16), padl("qiymatlar", 20), padl("Xbar", 10))
for (i in seq_len(nrow(juft))) {
  a <- juft[i, 1]; c_ <- juft[i, 2]
  P_("%s %s %s",
     pad(sprintf("{%s, %s}", substr(mamlakatlar[a], 1, 4),
                             substr(mamlakatlar[c_], 1, 4)), 16),
     padl(sprintf("(%.3f + %.3f)/2", X[a], X[c_]), 20),
     padl(sprintf("%.4f", mwor[i]), 10))
}
E_wor <- mean(mwor); V_wor <- dispersiya_bosh(mwor)
fpc   <- (N - 2) / (N - 1)
P_("")
P_("E[Xbar]   = %.6f   mu = %.6f   -> siljimagan: %s",
   E_wor, mu, tf(abs(E_wor - mu) < 1e-12))
P_("Var(Xbar) = %.6f", V_wor)
P_("sigma^2/n = %.6f   -> BU YERDA MOS EMAS", sig2 / 2)
P_("sigma^2/n * (N-n)/(N-1) = %.6f * %.6f = %.6f -> mos: %s",
   sig2 / 2, fpc, sig2 / 2 * fpc, tf(abs(V_wor - sig2 / 2 * fpc) < 1e-12))
P_("fpc koeffitsiyenti sqrt((N-n)/(N-1)) = %.6f", sqrt(fpc))
P_("SE = %.6f", sqrt(V_wor))
```

```{r t2-qaytarish}
# --- 2B: qaytarish BILAN — 5^2 = 25 ta tanlanma -----------------------
# expand.grid ustunlar tartibi: birinchi ustun tez oʻzgaradi. Python dagi
# ikkilik sikl esa IKKINCHI indeksni tez oʻzgartiradi. Bir xil TOʻPLAM
# hosil boʻladi, lekin tartibni moslash uchun sikl tartibini aniq yozamiz.
i1 <- rep(seq_len(N), each = N)          # i tashqi sikl
i2 <- rep(seq_len(N), times = N)         # j ichki sikl
mwr <- (X[i1] + X[i2]) / 2

P_("")
P_("=== 2-TOPSHIRIQ (B): QAYTARISH BILAN, 25 TA TANLANMA ===")
P_("5x5 jadval, Xbar qiymatlari:")
P_("%s%s", pad("", 8), paste(sapply(seq_len(N),
    function(j) padl(kod5[j], 9)), collapse = ""))
for (i in seq_len(N)) {
  satr <- paste(sapply(seq_len(N),
    function(j) padl(sprintf("%.4f", (X[i] + X[j]) / 2), 9)), collapse = "")
  P_("%s%s", pad(kod5[i], 8), satr)
}
E_wr <- mean(mwr); V_wr <- dispersiya_bosh(mwr)
P_("")
P_("E[Xbar]   = %.6f = mu : %s", E_wr, tf(abs(E_wr - mu) < 1e-12))
P_("Var(Xbar) = %.6f   sigma^2/n = %.6f  -> mos: %s",
   V_wr, sig2 / 2, tf(abs(V_wr - sig2 / 2) < 1e-12))
P_("SE(Xbar)  = %.6f   sigma/sqrt(2) = %.6f", sqrt(V_wr), sig / sqrt(2))
P_("Turli xil Xbar qiymatlari: %d ta (25 tanlanmadan)",
   length(unique(round(mwr, 4))))
P_("Kenglik: bosh toʻplam [%.3f; %.3f] -> Xbar [%.4f; %.4f]  -> torayadi",
   min(X), max(X), min(mwr), max(mwr))
P_("")
P_("SE solishtirish: qaytarishsiz %.6f  <  qaytarish bilan %.6f : %s",
   sqrt(V_wor), sqrt(V_wr), tf(sqrt(V_wor) < sqrt(V_wr)))
```

```{r t2-s2}
# --- 2C: NIMA UCHUN n-1? Javob 25 ta tanlanmada -----------------------
# Har bir tanlanma uchun IKKI xil dispersiya hisoblaymiz va ularning
# 25 ta tanlanma boʻyicha OʻRTACHASINI sigma^2 bilan solishtiramiz.
s2_n1 <- numeric(N * N); s2_n <- numeric(N * N)
for (k in seq_len(N * N)) {
  tan_       <- c(X[i1[k]], X[i2[k]])
  s2_n1[k]   <- sum((tan_ - mean(tan_))^2) / (2 - 1)   # maxraj n-1
  s2_n[k]    <- sum((tan_ - mean(tan_))^2) / 2         # maxraj n
}
P_("")
P_("=== 2-TOPSHIRIQ (C): NIMA UCHUN n-1 GA BOʻLAMIZ? ===")
P_("sigma^2 (haqiqat)          = %.6f", sig2)
P_("E[s^2]   maxraj n-1 boʻlsa = %.6f  -> siljimagan: %s",
   mean(s2_n1), tf(abs(mean(s2_n1) - sig2) < 1e-12))
P_("E[s^2_n] maxraj n   boʻlsa = %.6f  -> SILJIGAN (past baholaydi)",
   mean(s2_n))
P_("siljish nisbati = %.6f = (n-1)/n = %.6f", mean(s2_n) / sig2, (2 - 1) / 2)
P_("")
P_("Xulosa: n-1 maxraji «tuzatish» emas, u siljishni AYNAN yoʻqotadi.")
P_("Sabab: tanlanma oʻrtachasi tanlanmaning OʻZIDAN olingan, shuning uchun")
P_("kuzatuvlar oʻz oʻrtachasiga mu ga qaraganda YAQINROQ turadi.")
```

```{r t2-grafik}
# --- 2D: bosh toʻplam va tanlanma taqsimoti yonma-yon ------------------
d1 <- data.frame(qiymat = X,    turi = "Population (N = 5)")
d2 <- data.frame(qiymat = mwor, turi = "Sampling distr. of Xbar (n = 2, without repl.)")
d3 <- data.frame(qiymat = mwr,  turi = "Sampling distr. of Xbar (n = 2, with repl.)")
dd <- rbind(d1, d2, d3)
dd$turi <- factor(dd$turi, levels = unique(dd$turi))

ggplot(dd, aes(qiymat, fill = turi)) +
  geom_dotplot(binwidth = 0.09, dotsize = 0.85, stackratio = 0.9,
               colour = "white", show.legend = FALSE) +
  geom_vline(xintercept = mu, colour = oiVerm, linewidth = 0.8) +
  facet_wrap(~ turi, ncol = 1, scales = "free_y") +
  scale_fill_manual(values = c(oiGrey, oiBlue, oiGreen)) +
  scale_y_continuous(NULL, breaks = NULL) +
  labs(title = "All samples enumerated: the spread shrinks, the centre does not move",
       subtitle = "Red line = mu = 2.3794 (identical in all three panels)",
       x = "wheat yield, t/ha", y = NULL,
       caption = "Source: OWID / FAOSTAT, 2018")
```

**Natija.** Kutilayotgan qiymatlar: qaytarishsiz $\E[\Xbar]=2{,}379400$,
$\Var(\Xbar)=0{,}490905$, $\SE=0{,}700646$, fpc $=0{,}866025$;
qaytarish bilan $\Var(\Xbar)=0{,}654540=\sigma^{2}/2$,
$\SE=0{,}809036$, 15 ta turli qiymat;
$\E[s^{2}]=1{,}309079=\sigma^{2}$, $\E[s^{2}_{n}]=0{,}654540$.

**Talqin.**

1. Uchala panelda **markaz bir xil**, ammo **tarqoqlik turlicha**.
   Buni $\E[\Xbar]=\mu$ va $\Var(\Xbar)=\sigma^{2}/n$ tillarida ayting.
2. Qaytarishsiz $\SE$ **kichikroq**. Nima uchun bu *mantiqan* toʻgʻri?
   (Maslahat: $n=N=5$ boʻlsa nima boʻladi?)
3. $\E[s^{2}_{n}]/\sigma^{2}=0{,}5$ aniq $(n-1)/n$ ga teng. $n=30$ da bu
   nisbat qancha boʻladi va nima uchun amaliyotda farq sezilmaydi?

**Qaror.** Sizga «$N=5$ ta viloyatdan $n=2$ tasini tekshiramiz» degan
dizayn taklif qilindi va $\SE$ ni $\sigma/\sqrt{2}$ deb hisoblashdi.
Bu **notoʻgʻri**. Qanchalik notoʻgʻri — foizda ayting va qanday tuzatish
kerakligini yozing.

---

# 3-topshiriq. Takroriy tanlash: $\SD(\Xbar)$ va qiyshiqlik qonuni {#t3}

> **Blum:** Tahlil · **Qiyinlik:** 4 (Analitik) · **Ball:** 20 ·
> **Vaqt:** 18 daqiqa

**Statistik tushuncha.** 2-topshiriqda barcha tanlanmalarni sanab
chiqdik. $N=2467$, $n=30$ da bu mumkin emas: tanlanmalar soni
$2467^{30}\approx10^{103}$. Shuning uchun biz **taxminiy sanab
chiqish** — *Monte-Karlo* usulini ishlatamiz: 20 000 ta tasodifiy
tanlanma olamiz va ularning oʻrtachalari taqsimotini quramiz.

Tekshiriladigan **ikki** qonun:
$$\SE(\Xbar)=\frac{\sigma}{\sqrt{n}}
\qquad\text{va}\qquad
\gamma_1(\Xbar)=\frac{\gamma_1(X)}{\sqrt{n}}.$$
Birinchisi maʼruzada isbotlandi. **Ikkinchisi — bugungi kashfiyot:**
qiyshiqlik ham $\sqrt{n}$ tezligida soʻnadi. Aynan shu formula
5-topshiriqdagi «$n\ge30$ yetarlimi?» savoliga javob beradi.

**Maʼlumot.** 2 467 ta film byudjeti (1B da hisoblangan
$\mu=35{,}804977$, $\sigma=37{,}404842$, $\gamma_1=1{,}616805$).

**Kod.**

```{r t3-jadval}
# --- 3A: 20 000 ta tanlanma, besh xil n -------------------------------
m_sim <- 20000L
n_lar <- c(1L, 5L, 30L, 100L, 400L)
g1b   <- qiyshiqlik(b)
xb_saqlash <- list()                     # grafik uchun saqlab qoʻyamiz

P_("")
P_("=== 3-TOPSHIRIQ: TAKRORIY TANLASH (m = 20 000, MINSTD urugʻ 20260007+n) ===")
P_("%s%s%s%s%s%s", padl("n", 6), padl("E[Xbar]", 12), padl("SD(Xbar)", 12),
   padl("sigma/sqrt(n)", 16), padl("qiyshiqlik", 12), padl("gamma1/sqrt(n)", 16))
for (n_ in n_lar) {
  gen <- minstd(20260007 + n_)
  idx <- indeks(gen, m_sim * n_, Nb) + 1L
  # Python .reshape(m, n) qator boʻyicha toʻldiradi -> byrow = TRUE
  S   <- matrix(b[idx], nrow = m_sim, ncol = n_, byrow = TRUE)
  xb  <- rowMeans(S)
  xb_saqlash[[as.character(n_)]] <- xb
  P_("%s%s%s%s%s%s", padl(sprintf("%d", n_), 6),
     padl(sprintf("%.4f", mean(xb)), 12),
     padl(sprintf("%.4f", ogish_bosh(xb)), 12),
     padl(sprintf("%.4f", sigb / sqrt(n_)), 16),
     padl(sprintf("%.4f", qiyshiqlik(xb)), 12),
     padl(sprintf("%.4f", g1b / sqrt(n_)), 16))
}
P_("")
P_("Haqiqiy bosh toʻplam: mu = %.4f  sigma = %.4f  gamma1 = %.4f",
   mub, sigb, g1b)
```

```{r t3-oralik}
# --- 3B: Xbar ning markaziy 95 % oraligʻi ------------------------------
P_("")
P_("Xbar ning markaziy 95%% oraligʻi (simulyatsiyadan, 2.5-97.5 kvantil):")
for (n_ in c(30L, 400L)) {
  xb <- xb_saqlash[[as.character(n_)]]
  lo <- kv(xb, 0.025); hi <- kv(xb, 0.975)
  P_("  n = %3d : [%.3f; %.3f]   eni = %.3f", n_, lo, hi, hi - lo)
}
P_("")
P_("SE ni YARMIGA tushirish uchun n ni NECHA barobar oshirish kerak?")
P_("  SE(25)  = %.4f", sigb / sqrt(25))
P_("  SE(100) = %.4f   nisbat = %.4f", sigb / sqrt(100),
   (sigb / sqrt(25)) / (sigb / sqrt(100)))
P_("  javob: 4 barobar. Aniqlik sqrt(n) tezligida, xarajat esa n tezligida oshadi.")
```

```{r t3-grafik}
# --- 3C: beshta tanlanma taqsimoti BITTA oʻqda -------------------------
# Diqqat: hamma panel bir xil x oʻqiga ega — aks holda «torayish» koʻrinmaydi.
dd3 <- do.call(rbind, lapply(names(xb_saqlash), function(k)
  data.frame(xbar = xb_saqlash[[k]], n = factor(paste0("n = ", k),
             levels = paste0("n = ", names(xb_saqlash))))))

ggplot(dd3, aes(xbar)) +
  geom_histogram(bins = 60, fill = oiBlue, colour = NA) +
  geom_vline(xintercept = mub, colour = oiVerm, linewidth = 0.7) +
  facet_wrap(~ n, ncol = 1, scales = "free_y") +
  coord_cartesian(xlim = c(0, 120)) +
  scale_y_continuous(NULL, breaks = NULL) +
  labs(title = "Sampling distribution of Xbar: same axis, five sample sizes",
       subtitle = "Red line = mu = 35.8050. Centre fixed, spread shrinks as 1/sqrt(n)",
       x = "Xbar, million USD", y = NULL,
       caption = "20000 samples per n, MINSTD seed 20260007+n")
```

```{r t3-grafik2}
# --- 3D: SE ning sqrt(n) qonuni — log-log oʻqda ------------------------
nn  <- c(1, 2, 5, 10, 25, 30, 50, 100, 400, 1600)
dse <- data.frame(n = nn, se = sigb / sqrt(nn))
dsim <- data.frame(n = as.numeric(names(xb_saqlash)),
                   se = sapply(xb_saqlash, ogish_bosh))

ggplot(dse, aes(n, se)) +
  geom_line(colour = oiGrey, linewidth = 0.7) +
  geom_point(data = dsim, aes(n, se), colour = oiVerm, size = 2.6, shape = 17) +
  scale_x_log10(breaks = c(1, 5, 30, 100, 400, 1600)) + scale_y_log10() +
  labs(title = "SE = sigma/sqrt(n): theory (line) vs simulation (triangles)",
       subtitle = "Straight line on a log-log plot => slope -1/2",
       x = "n (log scale)", y = "SE(Xbar), million USD (log scale)",
       caption = "Population: 2467 film budgets")
```

**Natija.**

| $n$ | $\E[\Xbar]$ | $\SD(\Xbar)$ | $\sigma/\sqrt n$ | $\gamma_1(\Xbar)$ | $\gamma_1/\sqrt n$ |
|---|---|---|---|---|---|
| 1 | 35,9725 | 37,4554 | 37,4048 | 1,6052 | 1,6168 |
| 5 | 35,8913 | 16,6195 | 16,7280 | 0,6832 | 0,7231 |
| 30 | 35,7590 | 6,8166 | 6,8292 | 0,2994 | 0,2952 |
| 100 | 35,8713 | 3,7601 | 3,7405 | 0,1362 | 0,1617 |
| 400 | 35,7962 | 1,8676 | 1,8702 | 0,0673 | 0,0808 |

**Talqin.**

1. $\E[\Xbar]$ ustuni $n$ oshgani sayin $\mu$ ga **yaqinlashmaydi** —
   u **hamma joyda** $\mu$ atrofida. Nima uchun? Qaysi xossa buni
   kafolatlaydi?
2. $n=1$ satrida $\SD(\Xbar)=37{,}4554$, ammo $\sigma=37{,}4048$.
   Farq $0{,}0506$. Bu **xatomi**? Javobingizni Monte-Karlo xatosi
   tilida asoslang.
3. $n=30$ da $\gamma_1(\Xbar)=0{,}2994$ — hali ham nolga teng emas.
   Bu MLT uchun nimani anglatadi?
4. $n$ ni $30\to400$ ga oshirish oraliq enini $26{,}5\to7{,}4$ ga
   tushirdi: $13{,}3$ barobar koʻp maʼlumot, $3{,}6$ barobar aniqlik.
   Bu savdo kelishuvi arziydimi? Qanday sharoitda arzimaydi?

**Qaror.** Byudjet oʻrtachasini $\pm2$ mln $ aniqlikda bilish kerak.
$n$ ni hisoblang va uni $N=2467$ bilan solishtiring. Xulosangizni bir
jumlada yozing.

---

# 4-topshiriq. Katta sonlar qonuni va qimorboz xatosi {#t4}

> **Blum:** Tahlil · **Qiyinlik:** 4 (Analitik) · **Ball:** 15 ·
> **Vaqt:** 15 daqiqa

**Statistik tushuncha.**

> **Katta sonlar qonuni (KSQ).** $n\to\infty$ da $\Xbar\to\mu$
> (ehtimollik boʻyicha).

KSQ **nima demaydi**:

- U **muvozanatlashtiruvchi kuch** haqida emas. Tanga xotirasiz:
  10 ta gerbdan keyin raqam ehtimoli hamon $0{,}5$.
- U **sonlar farqi** haqida emas. $|S_n-n/2|$ — gerblar soni bilan
  kutilgan son orasidagi farq — **oʻsib boradi**, $\sqrt{n}$ tartibida.
  Faqat bu farqning **$n$ ga nisbati** kamayadi.

Bugungi topshiriq shu ikki ustunni **yonma-yon** chop etadi. Aynan bu
ikkisini chalkashtirish **qimorboz xatosi**ni tugʻdiradi.

**Kod.**

```{r t4-yol}
# --- 4A: BITTA realizatsiya — 1 000 000 ta tanga tashlash --------------
gen  <- minstd(999)
u    <- gen(1000000L)
gerb <- as.integer(u < 0.5)             # 1 = gerb
kum  <- cumsum(gerb)

P_("")
P_("=== 4-TOPSHIRIQ (A): BITTA YOʻL, 1 000 000 TASHLASH (urugʻ 999) ===")
P_("%s%s%s%s%s", padl("n", 9), padl("gerblar", 10), padl("ulush", 10),
   padl("|ulush-0.5|", 14), padl("|gerb - n/2|", 15))
for (n_ in c(10L, 100L, 1000L, 10000L, 100000L, 1000000L)) {
  hd <- kum[n_]; pr <- hd / n_
  P_("%s%s%s%s%s", padl(sprintf("%d", n_), 9), padl(sprintf("%d", hd), 10),
     padl(sprintf("%.5f", pr), 10), padl(sprintf("%.6f", abs(pr - 0.5)), 14),
     padl(sprintf("%.1f", abs(hd - n_ / 2)), 15))
}
P_("")
P_("CHAP tomon (ulush) 0.5 ga yaqinlashadi -> KSQ.")
P_("OʻNG tomon (sonlar farqi) KICHRAYMAYDI.")
P_("Diqqat: bu BITTA tasodifiy yoʻl; u sakrab turishi mumkin.")
P_("Qonun bitta yoʻl haqida emas, OʻRTACHA xulq-atvor haqida:")
```

```{r t4-takror}
# --- 4B: 2 000 ta MUSTAQIL realizatsiya — mustahkam bayon --------------
# Nazariya: E|S_n - n/2| = 0.5*sqrt(2n/pi)  (katta n uchun).
P_("")
P_("=== 4-TOPSHIRIQ (B): 2 000 REALIZATSIYA (urugʻ 20260702+n) ===")
P_("%s%s%s%s", padl("n", 8), padl("E|S_n - n/2|", 18),
   padl("0.5*sqrt(2n/pi)", 18), padl("E|ulush - 0.5|", 18))
for (n_ in c(25L, 100L, 400L, 1600L, 6400L)) {
  gl <- minstd(20260702 + n_)
  F_ <- matrix(as.integer(gl(2000L * n_) < 0.5), nrow = 2000L, ncol = n_,
               byrow = TRUE)
  S_ <- rowSums(F_)
  P_("%s%s%s%s", padl(sprintf("%d", n_), 8),
     padl(sprintf("%.4f", mean(abs(S_ - n_ / 2))), 18),
     padl(sprintf("%.4f", 0.5 * sqrt(2 * n_ / pi)), 18),
     padl(sprintf("%.6f", mean(abs(S_ / n_ - 0.5))), 18))
}
P_("")
P_("CHAP ustun OʻSADI (sqrt(n) tartibida), OʻNG ustun KAMAYADI (1/sqrt(n)).")
P_("Ikkalasi ham bir vaqtda TOʻGʻRI. Qimorboz xatosi aynan shu ikki")
P_("ustunni chalkashtirishdan tugʻiladi.")
P_("")
P_("KSQ va MLT farqi:")
P_("  KSQ: Xbar -> mu.  Nima haqida: JOYLASHUV.")
P_("  MLT: (Xbar-mu)/(sigma/sqrt(n)) -> N(0,1).  Nima haqida: SHAKL va TARQOQLIK.")
```

```{r t4-grafik}
# --- 4C: ikkita ustunni ikkita panelda koʻrsatish ----------------------
nsteps <- unique(round(10^seq(1, 6, length.out = 120)))
d4 <- data.frame(
  n    = rep(nsteps, 2),
  qiym = c(abs(kum[nsteps] / nsteps - 0.5), abs(kum[nsteps] - nsteps / 2)),
  turi = rep(c("|proportion - 0.5|  (SHRINKS)",
               "|heads - n/2|  (GROWS)"), each = length(nsteps)))
d4$turi <- factor(d4$turi, levels = unique(d4$turi))

ggplot(d4, aes(n, qiym, colour = turi)) +
  geom_line(linewidth = 0.7, show.legend = FALSE) +
  facet_wrap(~ turi, ncol = 2, scales = "free_y") +
  scale_x_log10(breaks = c(10, 1000, 100000)) +
  scale_colour_manual(values = c(oiGreen, oiVerm)) +
  labs(title = "The two faces of the Law of Large Numbers (one coin path, seed 999)",
       subtitle = "Both panels come from the SAME million tosses",
       x = "n (log scale)", y = NULL,
       caption = "MINSTD generator, seed 999")
```

**Natija.**

| $n$ | gerblar | ulush | $\lvert$ulush$-0{,}5\rvert$ | $\lvert S_n-n/2\rvert$ |
|---|---|---|---|---|
| 10 | 2 | 0,20000 | 0,300000 | 3,0 |
| 100 | 41 | 0,41000 | 0,090000 | 9,0 |
| 1 000 | 495 | 0,49500 | 0,005000 | 5,0 |
| 10 000 | 4 948 | 0,49480 | 0,005200 | 52,0 |
| 100 000 | 49 772 | 0,49772 | 0,002280 | 228,0 |
| 1 000 000 | 499 198 | 0,49920 | 0,000802 | 802,0 |

**Talqin.**

1. $n=1000$ da $|S_n-n/2|=5$, $n=10000$ da esa $52$. Farq **10 barobar**
   oshdi. Bu KSQ ga **zid emas** — nima uchun?
2. Nazariy ustun $0{,}5\sqrt{2n/\pi}$ simulyatsiyaga qanchalik yaqin?
   Eng katta nisbiy farq qaysi $n$ da?
3. Qimorbozga «ketma-ket 10 ta gerbdan keyin raqam kelishi kerak» degan
   fikr **qaysi ustunga** tayanadi va u qaysi ustunni koʻrmaydi?
4. **Oʻrtachaga qaytish.** Eng yaxshi natija koʻrsatgan sotuvchi
   keyingi oyda odatda pastroq natija beradi. Bu «charchash» emas.
   Buni bugungi ikki ustun bilan tushuntiring.

**Qaror.** Kazino menejeri: «Bugun ruletkada qizil 12 marta ketma-ket
chiqdi, endi qora chiqishi ehtimoli yuqori — stavkani oshiring». Unga
**bitta jadval** va **ikki jumla** bilan javob yozing.

---

# 5-topshiriq. MLT panjarasi va Kolmogorov masofasi {#t5}

> **Blum:** Baholash · **Qiyinlik:** 5 (Ilgʻor) · **Ball:** 20 ·
> **Vaqt:** 22 daqiqa

**Statistik tushuncha.**

> **Markaziy limit teoremasi (MLT).** $X_1,\dots,X_n$ bogʻliqsiz, bir xil
> taqsimlangan, $\E[X]=\mu$, $0<\Var(X)=\sigma^{2}<\infty$ boʻlsa,
> $$Z_n=\frac{\Xbar-\mu}{\sigma/\sqrt{n}}\ \xrightarrow{\ d\ }\ \mathcal{N}(0,1).$$

Darsliklarning koʻpchiligida «$n\ge30$ boʻlsa MLT ishlaydi» deb
yoziladi. **Bu qoida emas.** MLT — *limit* teoremasi; u $n=30$ da
qanchalik yaqinlashganini **aytmaydi**. Yaqinlashish tezligi bosh
toʻplamning **qiyshiqligiga** bogʻliq.

Bugun biz «yetarlimi?» degan savolni **koʻz bilan emas, son bilan**
hal qilamiz. Oʻlchov —

> **Kolmogorov masofasi.**
> $D_n=\sup_x\bigl|F_{Z_n}(x)-\Phi(x)\bigr|$ — empirik taqsimot
> funksiyasi bilan standart normal taqsimot funksiyasi orasidagi eng
> katta farq. $D_n=0{,}05$ degani: har qanday $x$ da ehtimollik xatosi
> $5$ foiz punktdan oshmaydi.

**Maʼlumot.** Toʻrtta bosh toʻplam, qiyshiqligi oʻsish tartibida:
tekis $U(0,1)$ ($\gamma_1=0$) · haqiqiy kino byudjetlari ($1{,}617$) ·
koʻrsatkichli $\Expo(1)$ ($2{,}000$) · $\Bern(0{,}10)$ ($2{,}667$).

**Kod.**

```{r t5-pop}
# --- 5A: toʻrtta bosh toʻplamni tayyorlash -----------------------------
# Uchtasi generatsiya qilinadi, toʻrtinchisi HAQIQIY maʼlumot.
# Urugʻlar maʼruza slaydlaridagi bilan bir xil (gen/01_verify_w07.py).
gp1 <- minstd(20260101); POP_tekis <- gp1(400000L)
gp2 <- minstd(20260102); POP_exp   <- -log(gp2(400000L))
gp3 <- minstd(20260103); POP_bern  <- as.numeric(gp3(400000L) < 0.10)

# Har bir bosh toʻplam uchun: nomi, massiv, mu, sigma, tanlash urugʻi.
# Urugʻ = 20260200 + n + 7*(nom uzunligi) — maʼruza skriptidagi qoida;
# quyida u tayyor son sifatida yozilgan (nom uzunligi tildan qatʼi nazar
# bir xil boʻlishi uchun).
nomlar <- c("Tekis U(0,1)", "Kino byudjeti", "Koʻrsatkichli Exp(1)",
            "Bernulli p=0,10")
urugla <- c(20260284L, 20260361L, 20260340L, 20260305L)
mu_lar <- c(0.5, mub, 1.0, 0.10)
sg_lar <- c(sqrt(1 / 12), sigb, 1.0, sqrt(0.09))
g1_lar <- c(0.0, g1b, 2.0, (1 - 2 * 0.1) / sqrt(0.09))

P_("")
P_("=== 5-TOPSHIRIQ (A): TOʻRTTA BOSH TOʻPLAM ===")
P_("%s%s%s%s%s", pad("bosh toʻplam", 24), padl("N", 9), padl("mu", 12),
   padl("sigma", 12), padl("gamma1", 10))
for (i in 1:4) {
  arr <- switch(i, POP_tekis, b, POP_exp, POP_bern)
  P_("%s%s%s%s%s", pad(nomlar[i], 24), padl(sprintf("%d", length(arr)), 9),
     padl(sprintf("%.4f", mu_lar[i]), 12), padl(sprintf("%.4f", sg_lar[i]), 12),
     padl(sprintf("%.4f", g1_lar[i]), 10))
}
```

```{r t5-tur}
# --- 5B: Kolmogorov masofasi -------------------------------------------
# sup|F_n(x) - Phi(x)| — empirik taqsimot funksiyasini saralab hisoblaymiz.
kolmogorov <- function(z) {
  zs <- sort(z); Fn <- seq_along(zs) / length(zs)
  max(abs(Fn - pnorm(zs)))
}

n_grid <- c(1L, 2L, 5L, 30L, 100L)
D_mat  <- matrix(0, nrow = 4, ncol = length(n_grid))
Q_mat  <- matrix(0, nrow = 4, ncol = length(n_grid))

P_("")
P_("=== 5-TOPSHIRIQ (B): MLT PANJARASI (m = 20 000) ===")
P_("Har katakda: qiyshiqlik(Xbar) | Kolmogorov masofasi sup|F-Phi|")
P_("%s%s", pad("bosh toʻplam", 24),
   paste(sapply(n_grid, function(n_) padl(sprintf("n=%d", n_), 17)),
         collapse = ""))
for (i in 1:4) {
  arr  <- switch(i, POP_tekis, b, POP_exp, POP_bern)
  satr <- ""
  for (j in seq_along(n_grid)) {
    n_  <- n_grid[j]
    gl  <- minstd(urugla[i] + n_)
    idx <- indeks(gl, 20000L * n_, length(arr)) + 1L
    S   <- matrix(arr[idx], nrow = 20000L, ncol = n_, byrow = TRUE)
    xb  <- rowMeans(S)
    z   <- (xb - mu_lar[i]) / (sg_lar[i] / sqrt(n_))
    Q_mat[i, j] <- qiyshiqlik(xb); D_mat[i, j] <- kolmogorov(z)
    satr <- paste0(satr, padl(sprintf("%.3f", Q_mat[i, j]), 9),
                          padl(sprintf("%.4f", D_mat[i, j]), 8))
  }
  P_("%s%s", pad(nomlar[i], 24), satr)
}
```

```{r t5-xulosa}
# --- 5C: «n >= 30» qoidasini SINASH ------------------------------------
j30 <- which(n_grid == 30L)
P_("")
P_("=== 5-TOPSHIRIQ (C): «n >= 30» QOIDASI SINOVDAN OʻTDIMI? ===")
P_("n = 30 dagi Kolmogorov masofasi:")
for (i in 1:4)
  P_("  %s gamma1 = %s  D_30 = %s", pad(nomlar[i], 24),
     padl(sprintf("%.3f", g1_lar[i]), 7), padl(sprintf("%.4f", D_mat[i, j30]), 8))
P_("")
P_("Eng yomon / eng yaxshi nisbat = %.4f / %.4f = %.1f barobar",
   D_mat[4, j30], D_mat[1, j30], D_mat[4, j30] / D_mat[1, j30])
P_("Ayni bir n da, ayni bir m da. Farqni tugʻdirgan narsa — QIYSHIQLIK.")
P_("")
P_("Qiyshiqlik qonuni gamma1(Xbar) = gamma1(X)/sqrt(n) tekshiruvi:")
P_("%s%s%s%s", padl("n", 6), padl("oʻlchangan", 14), padl("nazariy", 12),
   padl("farq", 10))
for (j in seq_along(n_grid)) {
  n_ <- n_grid[j]
  P_("%s%s%s%s", padl(sprintf("%d", n_), 6),
     padl(sprintf("%.4f", Q_mat[2, j]), 14),
     padl(sprintf("%.4f", g1b / sqrt(n_)), 12),
     padl(sprintf("%.4f", Q_mat[2, j] - g1b / sqrt(n_)), 10))
}
P_("(2-qator: haqiqiy kino byudjetlari bosh toʻplami)")
P_("")
P_("XULOSA: «n >= 30» — qoida emas, qoʻpol tavsiya. Kerakli n bosh")
P_("toʻplamning qiyshiqligiga bogʻliq: D ~ gamma1/sqrt(n) tartibida.")
```

```{r t5-grafik}
# --- 5D: Kolmogorov masofasi n ga qarshi, log-log ----------------------
d5 <- data.frame(
  n    = rep(n_grid, each = 4),
  D    = as.vector(D_mat),
  pop  = rep(c("Uniform U(0,1)  g1 = 0.00", "Film budgets    g1 = 1.62",
               "Exponential(1)  g1 = 2.00", "Bernoulli(0.10) g1 = 2.67"),
             times = length(n_grid)))
d5$pop <- factor(d5$pop, levels = unique(d5$pop))

ggplot(d5, aes(n, D, colour = pop, shape = pop)) +
  geom_line(linewidth = 0.7) + geom_point(size = 2.4) +
  geom_hline(yintercept = 0.05, linetype = "dotted", colour = oiGrey) +
  annotate("text", x = 2.6, y = 0.062, hjust = 0, size = 3,
           colour = oiGrey, label = "D = 0.05 (working threshold)") +
  scale_x_log10(breaks = n_grid) + scale_y_log10() +
  scale_colour_manual(values = c(oiBlue, oiOrange, oiGreen, oiVerm)) +
  scale_shape_manual(values = c(16, 17, 15, 4)) +
  labs(title = "How fast does the CLT actually work? Measured, not eyeballed",
       subtitle = "Kolmogorov distance sup|F - Phi| for four populations",
       x = "n (log scale)", y = "Kolmogorov distance (log scale)",
       colour = NULL, shape = NULL,
       caption = "20000 samples per cell, MINSTD") +
  theme(legend.position = "bottom", legend.text = element_text(size = 8))
```

**Natija.**

| bosh toʻplam | $\gamma_1$ | $n=1$ | $n=2$ | $n=5$ | $n=30$ | $n=100$ |
|---|---|---|---|---|---|---|
| Tekis $U(0,1)$ | 0,000 | 0,0590 | 0,0196 | 0,0067 | **0,0109** | 0,0067 |
| Kino byudjeti | 1,617 | 0,1737 | 0,1121 | 0,0516 | **0,0202** | 0,0123 |
| $\Expo(1)$ | 2,000 | 0,1586 | 0,1007 | 0,0636 | **0,0328** | 0,0245 |
| $\Bern(0{,}10)$ | 2,667 | 0,5304 | 0,4928 | 0,3664 | **0,1462** | 0,0823 |

**Talqin.**

1. $n=30$ da xato $\Bern(0{,}10)$ uchun tekis taqsimotdagidan
   **13,4 barobar** katta. «$n\ge30$» qoidasi bu yerda **nimani**
   notoʻgʻri vaʼda qildi?
2. $\Bern(0{,}10)$ uchun $D<0{,}05$ boʻlishi uchun taxminan qanday $n$
   kerak? $D\propto\gamma_1/\sqrt{n}$ munosabatidan **baholang** va
   javobingizni muvaffaqiyat–muvaffaqiyatsizlik sharti ($np\ge10$) bilan
   solishtiring.
3. Tekis taqsimot satrida $n=2$ da $D=0{,}0196$, $n=30$ da esa
   $0{,}0109$ — **oʻsib** ketdi? Bu qanday tushuntiriladi?
   (Maslahat: Monte-Karlo xatosining oʻzi $\approx1/\sqrt{m}=0{,}007$.)
4. Kino byudjetlari satri $\Expo(1)$ satridan **yaxshiroq**, garchi
   ikkalasi ham kuchli qiyshiq boʻlsa-da. Nima uchun boʻlishi mumkin?

**Qaror.** Sugʻurta kompaniyasi kamdan-kam uchraydigan hodisa
($p\approx0{,}02$) boʻyicha $n=30$ ta polis asosida normal
yaqinlashishga tayanib zaxira hisoblamoqchi. Sizning tavsiyangiz nima?
Sonlar bilan asoslang.

---

# 6-topshiriq. Ulush $\phat$ va muvaffaqiyat–muvaffaqiyatsizlik sharti {#t6}

> **Blum:** Qoʻllash · **Qiyinlik:** 3 (Amaliy) · **Ball:** 15 ·
> **Vaqt:** 15 daqiqa

**Statistik tushuncha.** Ulush — oʻrtachaning **maxsus holi**. Agar
$X_i\in\{0,1\}$ boʻlsa, $\phat=\Xbar$. Demak barcha natijalar avtomatik
koʻchadi:
$$\E[\phat]=p,\qquad \Var(\phat)=\frac{p(1-p)}{n},\qquad
  \SE(\phat)=\sqrt{\frac{p(1-p)}{n}}.$$

Ammo bitta farq bor: $\Bern(p)$ ning qiyshiqligi
$\gamma_1=\frac{1-2p}{\sqrt{p(1-p)}}$ — $p$ nolga yoki birga yaqin
boʻlsa **juda katta**. Shuning uchun ulush uchun MLT ni qoʻllashdan
oldin **shart tekshiriladi**:

> **Muvaffaqiyat–muvaffaqiyatsizlik sharti:** $np\ge10$ **va**
> $n(1-p)\ge10$.

**Maʼlumot.** 2 467 ta filmning reytingi. Bosh toʻplamdagi PG-13
ulushi — haqiqiy $p$.

**Kod.**

```{r t6-phat}
# --- 6A: haqiqiy ulush -------------------------------------------------
# Reyting nomlarini FAYLDAN olamiz (literal yozmaymiz) — 2-hafta qoidasi.
# DIQQAT: ustunda 9 ta boʻsh katak (NA) bor. R da NA bilan taqqoslash NA
# beradi va butun hisob jimgina NA ga aylanadi; Python da esa NaN bilan
# taqqoslash FALSE beradi. Ikki til bir xil ishlashi uchun boʻsh kataklarni
# OʻZIMIZ aniq boshqaramiz: ular «muvaffaqiyatsizlik» (0) deb sanaladi.
reytinglar <- unique(kino$reyting)
reytinglar <- reytinglar[!is.na(reytinglar)]
P_("")
P_("=== 6-TOPSHIRIQ (A): ULUSHNING TANLANMA TAQSIMOTI ===")
P_("Fayldagi reytinglar: %s", paste(reytinglar, collapse = ", "))
P_("boʻsh (NA) kataklar: %d ta -> 0 deb sanaladi", sum(is.na(kino$reyting)))
# PG-13 — roʻyxatdagi qaysi pozitsiyada? Uni POZITSIYA boʻyicha olamiz.
poz  <- 2L                              # roʻyxatdagi ikkinchi toifa
pg13 <- as.integer(!is.na(kino$reyting) & kino$reyting == reytinglar[poz])
p0   <- mean(pg13)
P_("tanlangan toifa: %s (roʻyxatda %d-oʻrin)", reytinglar[poz], poz)
P_("p = %d/%d = %.6f     sqrt(p(1-p)) = %.6f",
   sum(pg13), length(pg13), p0, sqrt(p0 * (1 - p0)))

P_("")
P_("%s%s%s%s%s%s%s", padl("n", 6), padl("E[phat]", 12), padl("p", 12),
   padl("SD(phat)", 12), padl("sqrt(p(1-p)/n)", 17), padl("np", 8),
   padl("n(1-p)", 9))
for (n_ in c(5L, 10L, 25L, 50L, 100L, 400L)) {
  gl  <- minstd(20260301 + n_)
  idx <- indeks(gl, 20000L * n_, length(pg13)) + 1L
  S   <- matrix(pg13[idx], nrow = 20000L, ncol = n_, byrow = TRUE)
  ph  <- rowMeans(S)
  P_("%s%s%s%s%s%s%s", padl(sprintf("%d", n_), 6),
     padl(sprintf("%.5f", mean(ph)), 12), padl(sprintf("%.5f", p0), 12),
     padl(sprintf("%.5f", ogish_bosh(ph)), 12),
     padl(sprintf("%.5f", sqrt(p0 * (1 - p0) / n_)), 17),
     padl(sprintf("%.1f", n_ * p0), 8), padl(sprintf("%.1f", n_ * (1 - p0)), 9))
}
P_("")
P_("Muvaffaqiyat-muvaffaqiyatsizlik sharti np >= 10 birinchi marta")
P_("n = %d da bajariladi (np = %.2f).", ceiling(10 / p0), ceiling(10 / p0) * p0)
P_("n = 25 da np = %.1f < 10 -> normal yaqinlashishga hali ishonib boʻlmaydi.",
   25 * p0)
```

```{r t6-binom}
# --- 6B: binomialga normal yaqinlashish va uzluksizlik tuzatmasi -------
# Bin(50; 0.30): aniq ehtimollik BOR (pbinom), shuning uchun normal
# yaqinlashishning xatosini AYNAN oʻlchay olamiz.
nb_ <- 50L; pb_ <- 0.30
mu_b <- nb_ * pb_; sd_b <- sqrt(nb_ * pb_ * (1 - pb_))
P_("")
P_("=== 6-TOPSHIRIQ (B): Bin(50; 0.30) -> normal yaqinlashish ===")
P_("mu = %.4f   sigma = %.4f   np = %.1f   n(1-p) = %.1f",
   mu_b, sd_b, mu_b, nb_ * (1 - pb_))
P_("%s%s%s%s%s%s", padl("x", 5), padl("aniq P(X<=x)", 15),
   padl("normal", 12), padl("xato", 10), padl("normal +1/2", 14),
   padl("xato +1/2", 12))
for (x_ in c(9L, 12L, 15L, 18L, 21L)) {
  ex  <- pbinom(x_, nb_, pb_)
  z0  <- (x_ - mu_b) / sd_b
  z1  <- (x_ + 0.5 - mu_b) / sd_b
  P_("%s%s%s%s%s%s", padl(sprintf("%d", x_), 5), padl(sprintf("%.5f", ex), 15),
     padl(sprintf("%.5f", pnorm(z0)), 12),
     padl(sprintf("%.5f", abs(pnorm(z0) - ex)), 10),
     padl(sprintf("%.5f", pnorm(z1)), 14),
     padl(sprintf("%.5f", abs(pnorm(z1) - ex)), 12))
}
P_("")
P_("Uzluksizlik tuzatmasi: diskret X uchun P(X<=x) ni P(Y<=x+0.5) bilan")
P_("almashtiramiz. Xato har bir nuqtada kamaydi (2 barobardan 70 barobargacha);")
P_("eng katta foyda taqsimot MARKAZIDA, chunki u yerda zichlik eng yuqori.")
```

```{r t6-grafik}
# --- 6C: SE(phat) va shart chegarasi -----------------------------------
nn6 <- 1:200
d6  <- data.frame(n = nn6, se = sqrt(p0 * (1 - p0) / nn6))
nmin <- ceiling(10 / p0)

ggplot(d6, aes(n, se)) +
  geom_line(colour = oiBlue, linewidth = 0.8) +
  geom_vline(xintercept = nmin, colour = oiVerm, linetype = "dashed") +
  annotate("text", x = nmin + 4, y = 0.16, hjust = 0, size = 3.2,
           colour = oiVerm, label = paste0("n = ", nmin, ": np = 10 reached")) +
  labs(title = "SE(phat) = sqrt(p(1-p)/n) for the real PG-13 proportion",
       subtitle = "p = 0.363194 (896 of 2467 films)",
       x = "n", y = "SE(phat)",
       caption = "Source: The Numbers / Kaggle")
```

**Natija.**

| $n$ | $\SD(\phat)$ sim. | $\sqrt{p(1-p)/n}$ | $np$ | $n(1-p)$ |
|---|---|---|---|---|
| 10 | 0,15238 | 0,15208 | 3,6 | 6,4 |
| 25 | 0,09614 | 0,09618 | 9,1 | 15,9 |
| 50 | 0,06789 | 0,06801 | 18,2 | 31,8 |
| 100 | 0,04767 | 0,04809 | 36,3 | 63,7 |
| 400 | 0,02414 | 0,02405 | 145,3 | 254,7 |

Shart birinchi marta $n=28$ da bajariladi.

**Talqin.**

1. $\SD(\phat)$ simulyatsiya qiymati **hamma** $n$ da formulaga mos —
   hatto $n=5$ da ham. Ammo shart $n=5$ da **bajarilmaydi**. Ziddiyat
   yoʻqmi? (Maslahat: formula nimani vaʼda qiladi, shart nimani?)
2. $p=0{,}363$ da shart $n=28$ da bajarildi. $p=0{,}02$ boʻlsa-chi?
   Hisoblang.
3. Uzluksizlik tuzatmasi $x=15$ da xatoni $0{,}06918$ dan $0{,}00787$ ga
   tushirdi — $8{,}8$ barobar. Nima uchun aynan $x=\mu$ nuqtasida
   tuzatmasiz xato eng yomon?

**Qaror.** Marketing boʻlimi 40 ta respondentdan olingan
$\phat=0{,}10$ asosida «normal yaqinlashish bilan» xulosa chiqarmoqchi.
Shartni tekshiring va **ruxsat berasizmi yoki yoʻqmi** — yozing.

---

# 7-topshiriq. Koshi: MLT ishlamaydigan hol {#t7}

> **Blum:** Baholash · **Qiyinlik:** 5 (Ilgʻor) · **Ball:** 15 ·
> **Vaqt:** 15 daqiqa

**Statistik tushuncha.** MLT ning shartlari uchta:
(i) bogʻliqsizlik, (ii) bir xil taqsimot, (iii) **chekli dispersiya**
$0<\sigma^{2}<\infty$. Birinchi ikkitasi odatda muhokama qilinadi,
uchinchisi esa deyarli hech qachon. Bugun biz uni **buzamiz**.

> **Koshi taqsimoti.** Zichligi $f(x)=\dfrac{1}{\pi(1+x^{2})}$.
> Dumlari shu qadar ogʻirki, $\E[X]$ **mavjud emas**, $\Var(X)$ ham
> **mavjud emas**. Nazariy natija: $n$ ta Koshi kuzatuvining oʻrtachasi
> — **yana aynan oʻsha Koshi taqsimoti**. Yaʼni $n$ ni oshirish
> **hech narsani** yaxshilamaydi.

**Bu topshiriqning maqsadi — kodni ishlatib, uning ishlamasligini
koʻrish.** 3-topshiriqdagi ayni oʻsha sxema, faqat bosh toʻplam boshqa.

Koshi sonini teng taqsimlangan $u$ dan olish:
$X=\tan\!\bigl(\pi(u-\tfrac12)\bigr)$ (teskari funksiya usuli, 5-hafta).

**Kod.**

```{r t7-koshi}
# --- 7A: 3-topshiriqdagi AYNI sxema, faqat Koshi bosh toʻplamida -------
# DIQQAT: oʻrtacha va standart ogʻish oʻrniga MEDIAN va IQR ishlatamiz.
# Sabab: Koshi da E[X] mavjud emas, shuning uchun mean() ning oʻzi
# maʼnosiz — u hech narsaga yaqinlashmaydi.
P_("")
P_("=== 7-TOPSHIRIQ: KOSHI TAQSIMOTI — MLT SHARTI BUZILGANDA ===")
P_("Nazariy: standart Koshi taqsimotining IQR = 2 (AYNAN).")
P_("%s%s%s%s%s", padl("n", 8), padl("median(Xbar)", 15), padl("IQR(Xbar)", 13),
   padl("nazariy IQR", 14), padl("P(|Xbar|>10)", 15))
koshi_iqr <- numeric(0); koshi_n <- integer(0)
for (n_ in c(1L, 5L, 30L, 100L, 1000L)) {
  gl <- minstd(20260401 + n_)
  u_ <- gl(20000L * n_)
  C_ <- matrix(tan(pi * (u_ - 0.5)), nrow = 20000L, ncol = n_, byrow = TRUE)
  xb <- rowMeans(C_)
  iq <- kv(xb, 0.75) - kv(xb, 0.25)
  koshi_iqr <- c(koshi_iqr, iq); koshi_n <- c(koshi_n, n_)
  P_("%s%s%s%s%s", padl(sprintf("%d", n_), 8),
     padl(sprintf("%.4f", median(xb)), 15), padl(sprintf("%.4f", iq), 13),
     padl(sprintf("%.1f", 2.0), 14),
     padl(sprintf("%.5f", mean(abs(xb) > 10)), 15))
  rm(u_, C_, xb); invisible(gc(verbose = FALSE))
}
P_("")
P_("IQR n oshgani sayin KICHRAYMAYDI — u 2 atrofida qotib qoladi.")
P_("P(|Xbar| > 10) ham kamaymaydi: n = 1000 da ham ~6.7 %%.")
```

```{r t7-solishtirish}
# --- 7B: solishtirish uchun NORMAL bosh toʻplam ------------------------
# Bir xil kod, bir xil m; farq faqat bosh toʻplamda.
# Normal sonlar: Boks-Myuller (5-hafta), MINSTD ustida.
boks_myuller <- function(gen, n) {
  m2 <- n + (n %% 2)
  us <- gen(m2)
  u1 <- us[seq(1, m2, by = 2)]; u2 <- us[seq(2, m2, by = 2)]
  r  <- sqrt(-2 * log(u1)); th <- 2 * pi * u2
  c(r * cos(th), r * sin(th))[seq_len(n)]
}
P_("")
P_("Solishtirish: NORMAL bosh toʻplam (nazariy IQR(Xbar) = 1.349/sqrt(n))")
P_("%s%s%s%s", padl("n", 8), padl("IQR(Xbar)", 14), padl("1.349/sqrt(n)", 16),
   padl("Koshi IQR", 13))
norm_iqr <- numeric(0)
for (k in seq_along(koshi_n)) {
  n_ <- koshi_n[k]
  gl <- minstd(20260501 + n_)
  Z_ <- matrix(boks_myuller(gl, 20000L * n_), nrow = 20000L, ncol = n_,
               byrow = TRUE)
  zb <- rowMeans(Z_)
  iqn <- kv(zb, 0.75) - kv(zb, 0.25)
  norm_iqr <- c(norm_iqr, iqn)
  P_("%s%s%s%s", padl(sprintf("%d", n_), 8), padl(sprintf("%.4f", iqn), 14),
     padl(sprintf("%.4f", 1.3490 / sqrt(n_)), 16),
     padl(sprintf("%.4f", koshi_iqr[k]), 13))
  rm(Z_, zb); invisible(gc(verbose = FALSE))
}
P_("")
P_("Normal ustunda IQR 1/sqrt(n) tezligida kichrayadi; Koshi ustunida —")
P_("umuman kichraymaydi. MLT ning uchinchi sharti (chekli dispersiya)")
P_("aynan shu farqni tugʻdiradi.")
```

```{r t7-grafik}
# --- 7C: ikkita taqsimotning «torayishi» yonma-yon ---------------------
d7 <- data.frame(
  n    = rep(koshi_n, 2),
  iqr  = c(koshi_iqr, norm_iqr),
  turi = rep(c("Cauchy (no variance): IQR stays at 2",
               "Normal: IQR = 1.349/sqrt(n)"), each = length(koshi_n)))
d7$turi <- factor(d7$turi, levels = unique(d7$turi))

ggplot(d7, aes(n, iqr, colour = turi, shape = turi)) +
  geom_line(linewidth = 0.8) + geom_point(size = 2.6) +
  scale_x_log10(breaks = koshi_n) + scale_y_log10() +
  scale_colour_manual(values = c(oiVerm, oiBlue)) +
  scale_shape_manual(values = c(4, 16)) +
  labs(title = "Where the CLT fails: the spread of Xbar refuses to shrink",
       subtitle = "Same code, same m = 20000, only the population changed",
       x = "n (log scale)", y = "IQR of Xbar (log scale)",
       colour = NULL, shape = NULL, caption = "MINSTD, seeds 20260401+n / 20260501+n") +
  theme(legend.position = "bottom")
```

**Natija.**

| $n$ | median $\Xbar$ | IQR $\Xbar$ | $\Prob(|\Xbar|>10)$ |
|---|---|---|---|
| 1 | 0,0044 | 2,0014 | 0,06275 |
| 5 | 0,0030 | 2,0251 | 0,06380 |
| 30 | 0,0097 | 1,9958 | 0,06405 |
| 100 | 0,0111 | 2,0420 | 0,06460 |
| 1 000 | 0,0075 | 2,0138 | 0,06665 |

**Talqin (diagnostika — bu topshiriqning asosiy qismi).**

1. Kod **xato bermadi**, `NaN` chiqarmadi, ogohlantirish yozmadi.
   Ammo natija **notoʻgʻri**. MLT ning qaysi sharti buzildi va
   **qaysi qatorda** buzilishi kerak edi?
2. Nima uchun bu topshiriqda `mean()` va `sd()` emas, `median()` va
   `IQR` ishlatildi? Agar `sd(xb)` ni hisoblasangiz nima chiqadi va
   uni takrorlasangiz nima oʻzgaradi? **Sinab koʻring.**
3. $\SE=\sigma/\sqrt{n}$ formulasini Koshi uchun yozib boʻladimi?
   $\sigma$ ni nimaga tenglashtirasiz?
4. **Iqtisodiyotda qayerda uchraydi?** Moliyaviy daromadlar, sugʻurta
   zararlari, shahar aholisi, firma hajmi — «ogʻir dumli» kattaliklar.
   Ulardan **bittasini** tanlang va $n$ ni oshirish nima uchun
   yetarli boʻlmasligini bir xatboshida yozing.

**Qaror.** Analitik: «Men $n=1000$ ta kuzatuv oldim, MLT boʻyicha
$\Xbar$ normal taqsimlangan». Uning **birinchi** tekshirishi kerak
boʻlgan narsa nima? Bir jumla.

---

# 8-topshiriq (bonus). AI yordamida: javobdagi xatoni topish {#t8}

> **Blum:** Yaratish · **Qiyinlik:** 6 (Tadqiqotga yoʻnaltirilgan) ·
> **Ball:** $+5$ · **Vaqt:** uyda, 30–40 daqiqa

**Nima uchun bu topshiriq bor.** Til modellari statistikada
ishonchli **ohangda** notoʻgʻri javob berish qobiliyatiga ega. Sizning
kasbiy qiymatingiz — javobni **tekshira olish**da. Bu topshiriqda AI
sizga *yordamchi* emas, **tekshiruv obʼyekti**.

**1-qadam (soʻrov).** Ixtiyoriy AI vositasiga quyidagi soʻrovni
**aynan** bering:

> «Menda 2 467 ta film byudjetidan iborat bosh toʻplam bor:
> $\mu=35{,}80$ mln \$, $\sigma=37{,}40$ mln \$, qiyshiqligi $1{,}62$.
> $n=30$ hajmli tanlanma olsam, $\bar X$ ning taqsimoti qanday boʻladi?
> Markaziy limit teoremasi bu yerda ishlaydimi? Nima uchun?
> Shuningdek, $n=30$ boʻlgani uchun maʼlumotim normal taqsimotga
> aylanadimi?»

**2-qadam (tekshirish).** Olingan javobni **qaytadan yozmang** —
uni **tekshiring**. Quyidagi jadvalni toʻldiring:

| # | AI javobidagi daʼvo | Toʻgʻri / Notoʻgʻri | Qaysi son yoki qaysi topshiriq buni koʻrsatadi |
|---|---|---|---|
| 1 | | | |
| 2 | | | |
| 3 | | | |
| 4 | | | |
| 5 | | | |

**3-qadam (kod bilan tekshirish).** Kamida **bitta** daʼvoni oʻz
kodingiz bilan tekshiring va natijani keltiring.

**Nazorat roʻyxati — quyidagi yettita xato AI javoblarida muntazam
uchraydi.** Javobingizda ularning **qaysilari** bor-yoʻqligini
belgilang:

1. «MLT maʼlumotni normal qiladi» (maʼlumot **oʻzgarmaydi**;
   faqat $\Xbar$ ning taqsimoti).
2. «$n\ge30$ — yetarli shart» (5-topshiriqda $\Bern(0{,}10)$ da
   $D_{30}=0{,}1462$).
3. $\SE$ va $\sigma$ ni aralashtirish.
4. «Bosh toʻplam katta boʻlsa, tanlanma ham katta boʻlishi kerak»
   ($\sigma/\sqrt{n}$ da $N$ **yoʻq**).
5. $\Var(\Xbar)=\sigma^{2}/n$ ni bogʻliqsizlikni **aytmasdan** yozish.
6. fpc ni umuman eslamaslik (yoki har doim qoʻllash).
7. MLT ni **chekli dispersiya** shartisiz bayon qilish (7-topshiriq).

**Topshiriladigan hujjat (1 bet):** soʻrov matni · AI javobining
nusxasi · toʻldirilgan jadval · kod bilan tekshirilgan bitta daʼvo ·
**deklaratsiya** (qaysi vosita, qaysi versiya, qachon).

> **Akademik halollik.** AI dan foydalanish **taqiqlanmaydi**, ammo
> **oshkor qilinishi shart**. Oshkor qilingan foydalanish hech qachon
> oʻz-oʻzidan ball kamaytirmaydi; oshkor qilinmagani esa akademik
> halollik buzilishi hisoblanadi. *Talqin* va *qaror* bosqichlari
> — sizning oʻz matningiz boʻlishi shart.

---

# Yigʻma nazorat jadvali

Topshirishdan oldin quyidagi sonlarni solishtiring. **Bitta ham son
farq qilmasligi kerak** — R va Python uchun ham.

| Koʻrsatkich | Qiymat | # |
|---|---|---|
| $\mu$ (bugʻdoy, $N=5$) | 2.379400 | 1 |
| $\sigma$ (bugʻdoy) | 1.144150 | 1 |
| $\sigma$ (kino byudjeti) | 37.404842 | 1 |
| $\gamma_1$ (kino byudjeti) | 1.616805 | 1 |
| $\Var(\Xbar)$ qaytarishsiz | 0.490905 | 2 |
| fpc $=\sqrt{(N-n)/(N-1)}$ | 0.866025 | 2 |
| $\Var(\Xbar)$ qaytarish bilan | 0.654540 | 2 |
| $\E[s^{2}]$ | 1.309079 | 2 |
| $\E[s^{2}_{n}]$ | 0.654540 | 2 |
| $\SD(\Xbar)$, $n=30$ | 6.8166 | 3 |
| $\gamma_1(\Xbar)$, $n=30$ | 0.2994 | 3 |
| $\Xbar$ 95 %, $n=400$ | [32.188; 39.543] | 3 |
| gerblar, $n=10^{6}$ | 499198 | 4 |
| $\E\lvert S_n-n/2\rvert$, $n=6400$ | 31.8110 | 4 |
| $D_{30}$, $\Bern(0{,}10)$ | 0.1462 | 5 |
| $D_{30}$, tekis | 0.0109 | 5 |
| $p$ (PG-13) | 0.363194 | 6 |
| $\SD(\phat)$, $n=100$ | 0.04767 | 6 |
| $\Prob(X\le15)$, $\Bin(50;0{,}3)$ | 0.56918 | 6 |
| Koshi IQR, $n=1000$ | 2.0138 | 7 |

# Baholash mezonlari

| Topshiriq | Kod ishlaydi | Toʻgʻri natija | Talqin | Qaror | Jami |
|---|---|---|---|---|---|
| 1. Chekli bosh toʻplam | 3 | 3 | 6 | 3 | 15 |
| 2. Toʻliq sanab chiqish | 4 | 4 | 9 | 3 | 20 |
| 3. Takroriy tanlash | 4 | 4 | 9 | 3 | 20 |
| 4. KSQ va qimorboz xatosi | 3 | 3 | 6 | 3 | 15 |
| 5. MLT panjarasi | 4 | 4 | 9 | 3 | 20 |
| 6. Ulush $\phat$ | 3 | 3 | 6 | 3 | 15 |
| 7. Koshi | 3 | 3 | 6 | 3 | 15 |
| **Jami** | **24** | **24** | **51** | **21** | **120** |
| 8. AI (bonus) | 1 | 1 | 2 | 1 | $+5$ |

**Baholash falsafasi.** Kod va toʻgʻri sonlar birgalikda $48/120$
($40\,\%$), talqin va qaror esa $72/120$ ($60\,\%$). **Talqinsiz
topshirilgan ish oʻta yaxshi baho ololmaydi.**

# Refleksiya savollari

Har biriga **3–4 jumla** bilan yozma javob bering.

1. **Taʼrifdan tajribaga.** Maʼruzada «tanlanma taqsimoti» taʼrifini
   eshitdingiz. 2-topshiriqda uni **oʻzingiz sanab chiqdingiz**.
   Taʼrifni tushunishingiz oʻzgardimi? Qaysi qadam eng koʻp yordam berdi?
2. **Ikki ustun.** $|S_n-n/2|$ oʻsib, $|\phat-0{,}5|$ kamayishi sizga
   avval qanday tuyulgan edi? Endi buni bir jumlada qanday
   tushuntirasiz?
3. **Qoidaning narxi.** «$n\ge30$» ni ilgari qoida deb bilganmisiz?
   $0{,}1462$ va $0{,}0109$ sonlari sizning amaliyotingizni qanday
   oʻzgartiradi?
4. **Ishlamagan kod.** 7-topshiriqda kod xato bermadi, ammo javob
   notoʻgʻri edi. Kelajakdagi ishingizda **qanday tekshiruv** shu
   turdagi jimgina xatolarni tutadi?
5. **Tasodifiy xato va siljish.** $n$ ni oshirish $\SE$ ni kamaytiradi.
   U **nimani kamaytirmaydi**? Oʻz sohangizdan bitta misol keltiring.
6. **Ikki til.** Sonlaringiz boshqa tildagi kursdoshingiznikiga mos
   tushdimi? Mos tushmagan boʻlsa, farq **qaysi qadamda** paydo boʻldi?
   Bu **takrorlanuvchanlik** haqida nima oʻrgatdi?

# Manbalar

- **Maʼlumot:** FAOSTAT / Our World in Data (hosildorlik) ·
  *The Numbers* / Kaggle «movie industry» (kino byudjetlari).
- **Darsliklar:** Çetinkaya-Rundel & Hardin, *Introduction to Modern
  Statistics* (2e), 12–13-boblar · Newbold, Carlson & Thorne,
  *Statistics for Business and Economics*, 6-bob · Freedman, Pisani &
  Purves, *Statistics*, 16–18-boblar · Heumann, Schomaker & Shalabh,
  *Introduction to Statistics and Data Analysis*, 9-bob.
- **Birlamchi manbalar:** Bernoulli, J. (1713) *Ars Conjectandi* ·
  Lyapunov, A. M. (1901) · Tversky, A. & Kahneman, D. (1971),
  *Belief in the law of small numbers*, Psychological Bulletin 76(2),
  105–110 · Lehmer, D. H. (1951) — MINSTD generatori.
