---
title: "STAT201 · 12-hafta · Kompyuter laboratoriyasi (R)"
subtitle: "Regressiyani qurish va qoldiqlarni tashxislash: eng kichik kvadratlar, R^2 va s_e, L-I-N-E, taʼsirchan nuqtalar"
author: "Toshkent Xalqaro Universiteti · Iqtisodiyot fakulteti"
date: "2025/2026 oʻquv yili"
output:
  html_document:
    toc: true
    toc_depth: 2
    number_sections: true
    df_print: kable
---

```{r setup, include=FALSE}
knitr::opts_chunk$set(
  echo    = TRUE,
  message = FALSE,
  warning = FALSE,
  fig.width = 7, fig.height = 4.2, dpi = 110,
  dev = "png", dev.args = list(type = "cairo")
)
options(digits = 7)
```

<!--
  ==================================================================
  STAT201 · 12-hafta · Kompyuter laboratoriyasi · R versiyasi
  Davomiyligi: 2 akademik soat (120 daqiqa)
  CLO8 — ikki oʻzgaruvchi orasidagi bogʻlanishni chiziqli model bilan
         tavsiflash, natijani BIRLIKLAR bilan talqin qilish, modelning
         SHARTLARINI tekshirish va chegaralarini aytish
         (Blum: Qoʻllash–Tahlil–Baholash)
  Maʼlumot: data/markaziy-osiyo-hosildorlik.csv (5 mamlakat x 27 yil)
            data/kinolar-byudjet.csv (2 467 film)
  Har bir topshiriq bitta zanjirga boʻysunadi:
  savol -> maʼlumot -> kod -> natija -> SHART TEKSHIRUVI -> talqin ->
  qaror (va kerak boʻlsa RAD ETISH)
  Izohlar va oʻzgaruvchi nomlari — oʻzbekcha; funksiya nomlari — inglizcha.
  R va Python daftarlari BELGI-MA-BELGI bir xil matn chiqaradi; buni
  gen/11_lab_check_daftarlar_w12.py avtomatik tekshiradi.
  ==================================================================
-->

$$
\newcommand{\E}{\mathbb{E}}
\newcommand{\Var}{\operatorname{Var}}
\newcommand{\SD}{\operatorname{SD}}
\newcommand{\SE}{\operatorname{SE}}
\newcommand{\xbar}{\bar{x}}
\newcommand{\ybar}{\bar{y}}
$$

# Laboratoriya haqida

**Maqsad.** Bugun siz **chiziqli regressiyani boshidan oxirigacha**
quriasiz va — bu haftaning asosiy qismi — **unga ishonish mumkinmi**
degan savolga javob berasiz.

11-haftada savol «*ikki guruh farq qiladimi?*» edi. Bu hafta savol
boshqacha:

> **«Byudjet 1 mln \$ ga oshsa, daromad *qanchaga* oshadi?»**

Bu savolga bitta son (masalan $r$) javob bera olmaydi. Kerak boʻlgan
narsa — **ikkita** son: qiyalik va kesishma. Ular bilan birga esa
yangi obyekt keladi: **qoldiqlar**. Laboratoriyaning yarmi aynan
qoldiqlar haqida, chunki model qayerda ishlamasligini **faqat ular**
aytadi.

Ushbu mashgʻulot oltita narsani **isbotlaydi yoki buzadi**:

1. **Formula ishlaydi — buni oʻz qoʻlingiz bilan koʻrasiz.** $b_1$ va
   $b_0$ avval yigʻindilardan (`sum`), keyin dasturiy vosita bilan
   hisoblanadi va ikkalasi bir xil chiqadi. Ikkita ayniyat
   ($\sum e_i=0$, $\sum x_ie_i=0$) tasodif emasligini ham koʻrasiz.
2. **$R^2$ va $s_e$ ikki xil savolga javob beradi.** Yuqoriroq $R^2$
   ga ega model **pastroq** aniqlikka ega boʻlishi mumkin — va
   bugun aynan shunday ikkita model uchraydi.
3. **Qoldiqlar diagrammasi maʼlumotdagi xatoni topadi.** $2\,467$
   filmda **31** ta buzuq qator bor va ularni statistik test emas,
   qoldiqlar diagrammasi topadi. Keyin halol qism: ularni tuzatish
   qiyalikni atigi $0{,}4650\,\%$ ga oʻzgartiradi — **va shunga
   qaramay tuzatish shart**.
4. **L-I-N-E shartlari nomlangan vositalar bilan tekshiriladi.**
   Bugungi maʼlumotda **I** ham, **E** ham buziladi — va logarifm
   yelpigʻichni **yoʻqotmaydi**, uni **teskari** aylantiradi.
5. **Leveraj, qoldiq va Kuk masofasi — uchta boshqa narsa.** Eng
   katta leverajli nuqta va eng taʼsirchan nuqta **bir xil emas**.
6. **Model qayerda tugashini siz aytasiz.** $2100$-yil uchun model
   $68{,}4603$ t/ga deydi va hech qanday ogohlantirish bermaydi.

**Ish zanjiri.** Har bir topshiriqda quyidagi ketma-ketlikni **yozma**
ravishda bajarasiz:

> **savol → maʼlumot → kod → natija → shart tekshiruvi → talqin →
> qaror (yoki rad etish)**

Faqat kod yozib, natijani izohsiz qoldirish — topshiriq bajarilmagan
hisoblanadi. **Har bir model uchun $R^2$ *va* $s_e$ keltiriladi**, va
**har bir model ortidan shart tekshiruvi keladi**: qaysi shartni,
qaysi vosita bilan tekshirdingiz va nimaga qaror qildingiz.

**Sababiy feʼl ishlatilmaydi.** Bu hafta chiziq quriladi, sabab
oʻrganilmaydi. «Bogʻliq», «birga oʻzgaradi» — ha; «taʼsir qiladi»,
«sabab boʻladi», «oshiradi» — yoʻq. Sabab-oqibat, chalgʻituvchi omil
va Simpson paradoksi — **13-haftada**.

**Vaqt va ball taqsimoti (120 daqiqa, 120 ball + 5 bonus).**

| # | Mazmun | Daqiqa | Blum | Qiyinlik | Ball |
|---|---|---|---|---|---|
| 0 | Muhitni sozlash va maʼlumot | 5 | — | — | — |
| 1 | Chiziqni **qoʻlda** qurish: yigʻindilardan formulaga | 18 | Qoʻllash | 3 (Amaliy) | 20 |
| 2 | Talqin: qiyalik birliklar bilan, $R^2$ **va** $s_e$ | 14 | Tahlil | 3 (Amaliy) | 15 |
| 3 | **Qoldiqlar diagrammasi maʼlumot xatosini topadi** | 20 | Tahlil | 4 (Analitik) | 20 |
| 4 | L-I-N-E: toʻrt shart, nomlangan toʻrt vosita | 24 | Tahlil | 4 (Analitik) | 25 |
| 5 | Leveraj, studentlashgan qoldiq va Kuk masofasi | 21 | Baholash | 5 (Ilgʻor) | 22 |
| 6 | Bashorat va **ekstrapolyatsiyani rad etish** | 18 | Baholash | 5 (Ilgʻor) | 18 |
| 7 | AI yordamida: modelni tanqid qilish | uyda | Yaratish | 6 (Tadqiqot) | +5 |

**Oldingi bilim.** Sochma diagramma va korrelyatsiya koeffitsiyenti
$r$ (6-hafta); dispersiya va standart ogʻish (4-hafta); Anskomb
kvarteti (6-hafta); $t$-taqsimot va erkinlik darajasi (9-hafta);
shart buzilishi va avtokorrelyatsiya (11-hafta).

**Bu hafta nimani qilmaymiz.** $b_1$ ning standart xatosi, qiyalik
uchun $t$-test, koeffitsiyentlar uchun ishonch oraligʻi, $\hat y$
uchun bashorat oraligʻi, koʻp omilli regressiya va **korrelyatsiya
va sababiyat** — hammasi **13-haftada**.

---

# 0-bosqich. Muhitni sozlash

```{r lokal}
# --- MUHIM: UTF-8 muhitini kafolatlash --------------------------------
# Oʻzbekcha nomlarda tutuq belgisi «ʻ» (U+02BB) bor. Agar R UTF-8
# boʻlmagan lokalda ishga tushsa (masalan LC_CTYPE=C), kod ichidagi
# oʻzbekcha satr va CSV dan oʻqilgan qiymat TENG DEB HISOBLANMAYDI:
# filtr BOʻSH jadval qaytaradi va butun tahlil NaN ga aylanadi —
# hech qanday xato xabarisiz.
# QOIDA (2-haftadan): oʻzbekcha nomlarni kod ichida LITERAL yozmang —
# ularni unique(...) orqali FAYLDAN oling va POZITSIYA boʻyicha tanlang.
if (!grepl("UTF-8", Sys.getlocale("LC_CTYPE"), ignore.case = TRUE)) {
  for (lokal in c("C.UTF-8", "en_US.UTF-8", "uz_UZ.UTF-8",
                  "Uzbek_Uzbekistan.utf8", "English_United States.utf8")) {
    if (suppressWarnings(Sys.setlocale("LC_CTYPE", lokal)) != "") break
  }
}
cat(sprintf("MUHIT: R %s.%s | LC_CTYPE = %s\n",
            R.version$major, R.version$minor, Sys.getlocale("LC_CTYPE")))
```

```{r paketlar}
# --- Kerakli kutubxonalar ---------------------------------------------
suppressPackageStartupMessages({
  library(readr)      # CSV oʻqish
  library(dplyr)      # jadval bilan ishlash
  library(ggplot2)    # grafiklar
})

# Okabe–Ito palitrasi: rang koʻrmaslikka moslashgan (2-haftadan beri).
oiBlue <- "#0072B2"; oiOrange <- "#E69F00"; oiGreen <- "#009E73"
oiPink <- "#CC79A7"; oiVerm   <- "#D55E00"; oiSky   <- "#56B4E9"
oiYell <- "#F0E442"; oiGrey   <- "#5A6470"

theme_set(theme_minimal(base_size = 11) +
          theme(panel.grid.minor = element_blank(),
                plot.title = element_text(face = "bold")))

# QOIDA (2-haftadan): grafik yorliqlarida faqat ASCII harflar.
cat(sprintf("MUHIT: ggplot2 %s\n", as.character(packageVersion("ggplot2"))))
```

```{r yordamchi}
# --- IKKI DAFTAR BIR XIL MATN CHIQARISHI UCHUN YORDAMCHILAR -----------
# (1) ha(): R «TRUE», Python «True» yozadi — mantiqiy qiymatni
#     OʻZIMIZ formatlaymiz.
ha <- function(b) if (isTRUE(as.logical(b))) "HA" else "YOʻQ"

# (2) pad()/padl(): R ning sprintf("%-16s") formati satrni BAYT
#     boʻyicha, Python niki BELGI boʻyicha toʻldiradi. «YOʻQ» da
#     4 ta belgi, ammo 5 ta bayt bor.
pad  <- function(s, n) {
  s <- enc2utf8(s); k <- n - nchar(s, type = "chars")
  if (k > 0) paste0(s, strrep(" ", k)) else s
}
padl <- function(s, n) {
  s <- enc2utf8(s); k <- n - nchar(s, type = "chars")
  if (k > 0) paste0(strrep(" ", k), s) else s
}
P_ <- function(...) cat(sprintf(...), "\n", sep = "")

# (3) Dispersiya: MAXRAJNI HAR DOIM OSHKORA YOZAMIZ.
varS <- function(x) sum((x - mean(x))^2) / (length(x) - 1)   # maxraj n-1
sdS  <- function(x) sqrt(varS(x))

# (4) Korrelyatsiya — formulani oshkora yozamiz.
korr <- function(x, y) {
  dx <- x - mean(x); dy <- y - mean(y)
  sum(dx * dy) / sqrt(sum(dx^2) * sum(dy^2))
}

# (5) ENG KICHIK KVADRATLAR — bitta funksiya, butun laboratoriya uchun.
#     F161: b1 = Sxy/Sxx · F163: b0 = ybar - b1*xbar
ols <- function(x, y) {
  n <- length(x); xb <- mean(x); yb <- mean(y)
  sxx <- sum((x - xb)^2); syy <- sum((y - yb)^2)
  sxy <- sum((x - xb) * (y - yb))
  b1 <- sxy / sxx; b0 <- yb - b1 * xb
  yh <- b0 + b1 * x; e <- y - yh
  sse <- sum(e^2); ssr <- syy - sse
  list(n = n, xb = xb, yb = yb, sxx = sxx, syy = syy, sxy = sxy,
       b1 = b1, b0 = b0, yh = yh, e = e, sse = sse, ssr = ssr,
       sst = syy, r2 = ssr / syy, se = sqrt(sse / (n - 2)),
       r = sxy / sqrt(sxx * syy))
}

# (6) Diagnostika: leveraj (F176), studentlashgan qoldiq (F177),
#     Kuk masofasi (F178).
diagn <- function(x, y) {
  o <- ols(x, y)
  h <- 1 / o$n + (x - o$xb)^2 / o$sxx
  st <- o$e / (o$se * sqrt(1 - h))
  list(h = h, stud = st, cook = st^2 / 2 * h / (1 - h),
       chegara = 4 / o$n, ort = 2 / o$n)
}

# (7) Darbin--Uotson (F180) va lag-1 korrelyatsiya.
dw <- function(e) sum(diff(e)^2) / sum(e^2)
lag1 <- function(e) korr(e[-length(e)], e[-1])

# (8) Qiyshiqlik — siljishi tuzatilgan (adjusted Fisher-Pearson).
qiyshiq <- function(x) {
  n <- length(x); d <- x - mean(x)
  m2 <- sum(d^2) / n; m3 <- sum(d^3) / n
  (m3 / m2^1.5) * sqrt(n * (n - 1)) / (n - 2)
}

# (9) Chorak boʻyicha qoldiq SD lari — teng dispersiya sharti uchun.
#     Chegaralar: quantile(type = 7) — Python dagi np.quantile bilan
#     AYNAN bir xil formula.
chorakSD <- function(xv, ev) {
  q <- as.numeric(quantile(xv, c(0, 0.25, 0.5, 0.75, 1), type = 7))
  out <- numeric(4); nn <- integer(4)
  for (i in 1:4) {
    sel <- if (i == 4) (xv >= q[i] & xv <= q[i + 1]) else
                       (xv >= q[i] & xv <  q[i + 1])
    out[i] <- sdS(ev[sel]); nn[i] <- sum(sel)
  }
  list(q = q, sd = out, n = nn, nisbat = max(out) / min(out))
}

# (10) Nolga teng deb hisoblash: ikki tilda yigʻindi tartibi biroz
#      boshqacha boʻlishi mumkin, shuning uchun AYNIYATLAR raqam bilan
#      emas, CHEGARA bilan tekshiriladi.
nolmi <- function(v, eps = 1e-9) ha(abs(v) < eps)
```

```{r malumot}
# --- Ikkita HAQIQIY maʼlumot toʻplami ---------------------------------
# A. markaziy-osiyo-hosildorlik.csv — 5 mamlakat x 27 yil (1992–2018),
#    hosildorlik t/ga. Manba: FAOSTAT / Our World in Data (OWID).
# B. kinolar-byudjet.csv — 2 467 film, byudjet va daromad AQSh
#    dollarida. Manba: The Numbers / Kaggle «movie industry».
DATA  <- "data"
hosil <- read_csv(file.path(DATA, "markaziy-osiyo-hosildorlik.csv"),
                  locale = locale(encoding = "UTF-8"), show_col_types = FALSE)
kino  <- read_csv(file.path(DATA, "kinolar-byudjet.csv"),
                  locale = locale(encoding = "UTF-8"), show_col_types = FALSE)

# QOIDA: oʻzbekcha mamlakat nomini LITERAL yozmaymiz — fayldan olamiz.
mamlar <- unique(hosil$mamlakat)
UZ <- mamlar[1]; KG <- mamlar[2]; KZ <- mamlar[3]
TJ <- mamlar[4]; TM <- mamlar[5]
uzq <- hosil[hosil$mamlakat == UZ, ]
kzq <- hosil[hosil$mamlakat == KZ, ]
tjq <- hosil[hosil$mamlakat == TJ, ]

P_("")
P_("=== 0-BOSQICH: MAʼLUMOT ===")
P_("A. hosildorlik fayli: %d qator, %d mamlakat, %d-%d yillar",
   nrow(hosil), length(mamlar), min(hosil$yil), max(hosil$yil))
P_("   pozitsiyalar: 1 = %s · 3 = %s · 4 = %s", UZ, KZ, TJ)
P_("   har bir mamlakatda %d yil, %d ekin", nrow(uzq), 5L)
P_("B. kinolar fayli: %d film", nrow(kino))
P_("   byudjet oraligʻi: %.2f - %.2f mln $",
   min(kino$byudjet) / 1e6, max(kino$byudjet) / 1e6)
P_("")
P_("MANBA: OWID/FAOSTAT (hosildorlik) · The Numbers/Kaggle (kinolar).")
P_("Ikkalasi ham HAQIQIY maʼlumot — hech qanday simulyatsiya yoʻq.")
```

---

# 1-topshiriq. Chiziqni **qoʻlda** qurish: yigʻindilardan formulaga {#t1}

> **Blum:** Qoʻllash · **Qiyinlik:** 3 (Amaliy) · **Ball:** 20 ·
> **Vaqt:** 18 daqiqa

**Savol.** Qozogʻistonda kartoshka hosildorligi $2010$–$2018$
yillarda yiliga oʻrtacha **necha t/ga** ga oʻzgargan?

**Nega qoʻlda?** Chunki `lm()` bir satrda javob beradi va siz
formulani hech qachon koʻrmaysiz. Bugun avval **beshta yigʻindi**
hisoblanadi ($n$, $\xbar$, $\ybar$, $S_{xx}$, $S_{xy}$), keyin
F161–F163 qoʻllanadi, va **faqat shundan keyin** dasturiy vosita
bilan tekshiriladi.

$$
b_1=\frac{S_{xy}}{S_{xx}} \tag{F161}\qquad
b_0=\ybar-b_1\xbar \tag{F163}\qquad
b_1=r\,\frac{s_y}{s_x} \tag{F162}
$$

```{r t1a}
# --- Maʼlumot: Qozogʻiston, kartoshka, 2010-2018 ----------------------
kzp <- kzq[kzq$yil >= 2010 & kzq$yil <= 2018, ]
x1  <- kzp$yil - 2010          # x = yil - 2010  -> b0 maʼnoli boʻladi
y1  <- kzp$kartoshka           # t/ga

# --- Beshta yigʻindi: FORMULANI OSHKORA YOZAMIZ -----------------------
n1  <- length(x1)
xb1 <- sum(x1) / n1
yb1 <- sum(y1) / n1
Sxx <- sum((x1 - xb1)^2)
Syy <- sum((y1 - yb1)^2)
Sxy <- sum((x1 - xb1) * (y1 - yb1))

b1q <- Sxy / Sxx               # F161
b0q <- yb1 - b1q * xb1         # F163

P_("=== 1-TOPSHIRIQ: CHIZIQ QOʻLDA ===")
P_("n = %d   xbar = %.6f   ybar = %.6f", n1, xb1, yb1)
P_("Sxx = %.6f   Syy = %.6f   Sxy = %.6f", Sxx, Syy, Sxy)
P_("b1 = Sxy/Sxx      = %.6f  (t/ga har yilda)", b1q)
P_("b0 = ybar-b1*xbar = %.6f  (t/ga, 2010-yilda)", b0q)
P_("MODEL: yhat = %.6f + %.6f * x,   x = yil - 2010", b0q, b1q)
```

```{r t1b}
# --- Dasturiy vosita bilan tekshiruv ----------------------------------
mod <- lm(y1 ~ x1)
b0d <- unname(coef(mod)[1]); b1d <- unname(coef(mod)[2])

P_("")
P_("-- Dasturiy vosita (lm) bilan taqqoslash --------------------------")
P_("qoʻlda   : b1 = %.6f   b0 = %.6f", b1q, b0q)
P_("dasturiy : b1 = %.6f   b0 = %.6f", b1d, b0d)
P_("ayirma nolga tengmi (< 1e-9): b1 %s · b0 %s",
   nolmi(b1q - b1d), nolmi(b0q - b0d))

# --- F162: qiyalik korrelyatsiyaning BIRLIKLI shakli ------------------
r1  <- korr(x1, y1)
sx1 <- sdS(x1); sy1 <- sdS(y1)
P_("")
P_("-- F162: b1 = r * s_y/s_x -----------------------------------------")
P_("r = %.6f   s_x = %.6f   s_y = %.6f", r1, sx1, sy1)
P_("r*s_y/s_x = %.6f   b1 = %.6f   teng (< 1e-12): %s",
   r1 * sy1 / sx1, b1q, nolmi(r1 * sy1 / sx1 - b1q, 1e-12))
```

```{r t1c}
# --- Qoldiqlar jadvali va IKKITA AYNIYAT ------------------------------
o1 <- ols(x1, y1)
P_("")
P_("-- Qoldiqlar jadvali ----------------------------------------------")
P_("%s%s%s%s%s%s", pad("yil", 6), padl("x", 3), padl("y", 9),
   padl("yhat", 11), padl("e", 11), padl("e^2", 11))
for (i in seq_len(n1)) {
  P_("%s%s%s%s%s%s", pad(sprintf("%d", kzp$yil[i]), 6),
     padl(sprintf("%d", x1[i]), 3), padl(sprintf("%.3f", y1[i]), 9),
     padl(sprintf("%.6f", o1$yh[i]), 11),
     padl(sprintf("%+.6f", o1$e[i]), 11),
     padl(sprintf("%.6f", o1$e[i]^2), 11))
}
P_("")
P_("F166: sum e_i     = 0 ga tengmi? %s", nolmi(sum(o1$e)))
P_("F167: sum x_i e_i = 0 ga tengmi? %s", nolmi(sum(x1 * o1$e)))
P_("F181: chiziq (xbar, ybar) nuqtadan oʻtadimi? %s",
   nolmi(b0q + b1q * xb1 - yb1))
P_("Bu uchtasi TASODIF EMAS — ular eng kichik kvadratlar")
P_("tenglamalarining OʻZI. Ular har qanday maʼlumotda bajariladi,")
P_("model yaroqli boʻlsa ham, boʻlmasa ham. Demak ular MODEL")
P_("SIFATINING dalili emas.")
```

```{r p1}
# --- Sochma diagramma va chiziq (birinchi qadam HAR DOIM shu) ---------
d1 <- data.frame(x = x1, y = y1, yh = o1$yh)
gg1 <- ggplot(d1, aes(x, y)) +
  geom_segment(aes(xend = x, yend = yh), colour = oiGrey,
               linetype = "dashed", linewidth = 0.3) +
  geom_line(aes(y = yh), colour = oiVerm, linewidth = 0.8) +
  geom_point(colour = oiBlue, size = 2.2) +
  labs(title = "Kazakhstan potato yield 2010-2018",
       x = "x = year - 2010", y = "yield (t/ha)")
print(gg1)
```

**Talqin (birliklar bilan!).** $2010$–$2018$ yillarda Qozogʻistonda
kartoshka hosildorligi yiliga oʻrtacha **0,5880 t/ga** ga oshgan.
$b_0=15{,}5373$ t/ga — bu $2010$-yilning **model qiymati**; $x=0$
maʼlumot oraligʻida boʻlgani uchun bu son maʼnoli. Agar $x$ *yil*
boʻlganida ($2010,\dots,2018$), $b_0$ nol yilga tegishli boʻlardi va
hech qanday maʼno bermasdi.

**Topshiriq (yozma).** *(a)* $b_1$ ni bir jumla bilan talqin qiling —
albatta t/ga birligida va **sababiy feʼlsiz**. *(b)* $b_0$ maʼnolimi?
Nega? *(c)* $\sum e_i=0$ ayniyati modelning yaxshi ekanini
koʻrsatadimi? Javobingizni asoslang.

---

# 2-topshiriq. Talqin: qiyalik birliklar bilan, $R^2$ **va** $s_e$ {#t2}

> **Blum:** Tahlil · **Qiyinlik:** 3 (Amaliy) · **Ball:** 15 ·
> **Vaqt:** 14 daqiqa

**Savol.** Model qanchalik yaxshi? — Bu savol **ikkiga** boʻlinadi:
«model $x$ ni qanchalik ishlatgan?» ($R^2$) va «bashoratim
qanchalik aniq?» ($s_e$). **Bu ikki savol bir xil emas.**

$$
\text{SST}=\text{SSR}+\text{SSE}\tag{F171}\qquad
R^{2}=\frac{\text{SSR}}{\text{SST}}\tag{F172}\qquad
s_e=\sqrt{\frac{\text{SSE}}{n-2}}\tag{F174}
$$

```{r t2a}
P_("=== 2-TOPSHIRIQ: R^2 VA s_e ===")
P_("SST = %.6f   SSR = %.6f   SSE = %.6f", o1$sst, o1$ssr, o1$sse)
P_("F171: SST = SSR + SSE ayniyati bajariladimi? %s",
   nolmi(o1$sst - (o1$ssr + o1$sse)))
P_("R^2 = SSR/SST = %.6f", o1$r2)
P_("r^2           = %.6f   (F173: oddiy regressiyada teng: %s)",
   r1^2, nolmi(r1^2 - o1$r2, 1e-12))
P_("s_e = sqrt(SSE/(n-2)) = sqrt(%.6f/%d) = %.6f t/ga",
   o1$sse, n1 - 2, o1$se)
P_("erkinlik darajasi = n - 2 = %d   (F175: ikkita parametr baholandi)",
   n1 - 2)
P_("s_y = %.6f t/ga  ->  model tipik xatoni %.2f foizga kamaytirdi",
   sy1, 100 * (1 - o1$se / sy1))
```

```{r t2b}
# --- IKKI MODEL, bir xil ekin, ikki mamlakat --------------------------
# Diqqat: R^2 KATTA boʻlgan model s_e KATTA boʻlishi mumkin.
oUZ <- ols(uzq$yil, uzq$kartoshka)
oKZ <- ols(kzq$yil, kzq$kartoshka)
P_("")
P_("-- Kartoshka ~ yil, 1992-2018: R^2 va s_e QARAMA-QARSHI tartibda --")
P_("%s%s%s%s", pad("mamlakat", 14), padl("R^2", 10), padl("s_e (t/ga)", 13),
   padl("b1 (t/ga)", 12))
for (m in list(list(UZ, oUZ), list(KZ, oKZ))) {
  P_("%s%s%s%s", pad(m[[1]], 14), padl(sprintf("%.6f", m[[2]]$r2), 10),
     padl(sprintf("%.6f", m[[2]]$se), 13),
     padl(sprintf("%.6f", m[[2]]$b1), 12))
}
P_("R^2 farqi = %.6f ;  s_e nisbati = %.6f marta",
   oUZ$r2 - oKZ$r2, oUZ$se / oKZ$se)
P_("XULOSA: yuqori R^2 li model PASTROQ aniqlikka ega.")
P_("'Qanchalik aniq bashorat qilaman?' savoliga faqat s_e javob beradi.")

# --- BITTA ekin, BESH mamlakat: R^2 diapazoni -------------------------
P_("")
P_("-- Bugʻdoy ~ yil, besh mamlakat: R^2 0.00 dan 0.93 gacha ----------")
P_("%s%s%s%s%s", pad("mamlakat", 14), padl("b1", 11), padl("R^2", 10),
   padl("s_e", 10), padl("r", 10))
for (m in mamlar) {
  d <- hosil[hosil$mamlakat == m, ]
  o <- ols(d$yil, d$bugdoy)
  P_("%s%s%s%s%s", pad(m, 14), padl(sprintf("%.6f", o$b1), 11),
     padl(sprintf("%.6f", o$r2), 10), padl(sprintf("%.6f", o$se), 10),
     padl(sprintf("%.6f", o$r), 10))
}
P_("Eng past R^2 --- 2-pozitsiyadagi mamlakat: TREND YOʻQ degani,")
P_("'model yomon' degani EMAS. Bu QIMMATLI natija.")
```

**Topshiriq (yozma).** *(a)* Ikki kartoshka modelidan qaysi biri
$2019$-yil uchun aniqroq bashorat beradi va nega? *(b)* Eng past
$R^2$ ga ega mamlakat uchun bir jumlalik xulosa yozing — «model
yomon» soʻzlarini ishlatmasdan. *(c)* $R^2$ ning birligi nima?
$s_e$ niki-chi?

---

# 3-topshiriq. Qoldiqlar diagrammasi maʼlumotdagi **xatoni** topadi {#t3}

> **Blum:** Tahlil · **Qiyinlik:** 4 (Analitik) · **Ball:** 20 ·
> **Vaqt:** 20 daqiqa

**Savol.** Film byudjeti va jahon daromadi orasidagi bogʻlanish
qanday? — Va bu savolga javob berish yoʻlida **maʼlumotdagi
xatoni** topamiz.

**Bu topshiriqning asosiy gʻoyasi:** statistik test emas, oddiy
**qoldiqlar diagrammasi** buzuq qatorlarni topadi. Keyin esa halol
qism keladi: ularni tuzatish natijani deyarli oʻzgartirmaydi — va
shunga qaramay tuzatish **shart**.

```{r t3a}
# --- Barcha filmlar (mln $ da) ----------------------------------------
bx <- kino$byudjet / 1e6
by <- kino$jahon_daromadi / 1e6
oF <- ols(bx, by)

P_("=== 3-TOPSHIRIQ: QOLDIQLAR DIAGRAMMASI ===")
P_("Barcha filmlar: n = %d", oF$n)
P_("b1 = %.6f mln $ (byudjetning 1 mln $ iga)", oF$b1)
P_("b0 = %.6f   R^2 = %.6f   s_e = %.6f mln $", oF$b0, oF$r2, oF$se)
P_("Talqin: byudjet 1 mln $ ga katta boʻlgan filmda jahon daromadi")
P_("oʻrtacha %.4f mln $ ga katta.", oF$b1)
```

```{r p2}
# --- Sochma diagramma va QOLDIQLAR diagrammasi ------------------------
dF <- data.frame(x = bx, y = by, yh = oF$yh, e = oF$e,
                 nol = by == 0)
gg2 <- ggplot(dF, aes(yh, e)) +
  geom_hline(yintercept = 0, colour = oiGrey) +
  geom_point(aes(colour = nol, shape = nol), size = 0.7, alpha = 0.55) +
  scale_colour_manual(values = c(`FALSE` = oiBlue, `TRUE` = oiVerm),
                      labels = c("normal", "gross = 0"), name = NULL) +
  scale_shape_manual(values = c(`FALSE` = 16, `TRUE` = 17),
                     labels = c("normal", "gross = 0"), name = NULL) +
  labs(title = "Residual plot: worldwide gross ~ budget",
       x = "fitted value (mln USD)", y = "residual (mln USD)")
print(gg2)
```

```{r t3b}
# --- Qoldiqlar diagrammasi NIMANI koʻrsatdi ---------------------------
# Eng katta MANFIY qoldiqlar bitta gorizontal chiziqda toʻplangan.
nol <- kino[kino$jahon_daromadi == 0, ]
P_("")
P_("-- Diagrammadagi tekis chiziq: jahon daromadi = 0 ----------------")
P_("Bunday film soni            : %d / %d", nrow(nol), nrow(kino))
P_("Ularning ichki daromadi ham 0: %d / %d",
   sum(nol$ichki_daromad == 0), nrow(nol))
eng <- nol[which.max(nol$byudjet), ]
P_("Eng kattasi: %s (%d), byudjet %.1f mln $, jahon daromadi %.1f",
   eng$nomi, eng$yil, eng$byudjet / 1e6, eng$jahon_daromadi / 1e6)
P_("Bu MUMKIN emas. %.0f mln $ lik film hech qanday daromad",
   eng$byudjet / 1e6)
P_("keltirmagan boʻlolmaydi. Demak nol --- 'daromad nol' emas,")
P_("'MAʼLUMOT YOʻQ'. Buni statistik test emas, QOLDIQLAR")
P_("DIAGRAMMASI topdi.")
```

```{r t3c}
# --- Buzuq qatorlarni olib tashlab QAYTA baholash ---------------------
mas <- kino$jahon_daromadi > 0
oC  <- ols(bx[mas], by[mas])
P_("")
P_("-- Tozalangandan keyin --------------------------------------------")
P_("%s%s%s%s%s", pad("model", 14), padl("n", 7), padl("b1", 11),
   padl("R^2", 10), padl("s_e", 12))
P_("%s%s%s%s%s", pad("barchasi", 14), padl(sprintf("%d", oF$n), 7),
   padl(sprintf("%.6f", oF$b1), 11), padl(sprintf("%.6f", oF$r2), 10),
   padl(sprintf("%.6f", oF$se), 12))
P_("%s%s%s%s%s", pad("tozalangan", 14), padl(sprintf("%d", oC$n), 7),
   padl(sprintf("%.6f", oC$b1), 11), padl(sprintf("%.6f", oC$r2), 10),
   padl(sprintf("%.6f", oC$se), 12))
P_("b1 oʻzgarishi: %.4f foiz", 100 * (oC$b1 - oF$b1) / oF$b1)
P_("")
P_("HALOL XULOSA: 2 467 kuzatuvdan 31 tasi qiyaliqni deyarli")
P_("oʻzgartirmadi. LEKIN ularni tuzatish SHART --- keyingi safar")
P_("n = 30 boʻlishi mumkin, va oʻshanda BITTA shunday nuqta ham")
P_("natijani buzadi (5-topshiriqqa qarang).")
```

**Topshiriq (yozma).** *(a)* Qoldiqlar diagrammasida buzuq qatorlar
qanday koʻrindi va nega ular sochma diagrammada oson sezilmaydi?
*(b)* Agar $b_1$ atigi $0{,}4650\,\%$ ga oʻzgargan boʻlsa, tuzatish
nega baribir zarur? Ikki sabab yozing. *(c)* Modelning $R^2$ va
$s_e$ sini birga keltiring va $s_e$ ni mln \$ da talqin qiling.

---

# 4-topshiriq. **L-I-N-E**: toʻrt shart, nomlangan toʻrt vosita {#t4}

> **Blum:** Tahlil · **Qiyinlik:** 4 (Analitik) · **Ball:** 25 ·
> **Vaqt:** 24 daqiqa

| | Shart | Vosita | Muhimlik |
|---|---|---|---|
| **L** | Chiziqlilik | $e$ vs $\hat y$ — shakl boʻlmasin | **1 (eng muhim)** |
| **I** | Bogʻliqsizlik | $e$ vs tartib; lag-1; Darbin–Uotson | 2 |
| **N** | Normallik | QQ-diagramma (test emas!) | **4 (eng kam)** |
| **E** | Teng dispersiya | $e$ vs $\hat y$ — yelpigʻich boʻlmasin | 3 |

**Shartlar NIMA UCHUN kerak.** $b_0$ va $b_1$ ni hisoblash uchun
**hech qanday shart kerak emas** — eng kichik kvadratlar har doim
son beradi. Shartlar $s_e$, bashorat va **13-haftadagi xulosa**
uchun kerak.

```{r t4a}
# --- L: chiziqlilik. Bashorat qiymati boʻyicha 5 guruh, har birida
#        oʻrtacha qoldiq. Chiziqli modelda ular NOL atrofida.
Lshart <- function(nom, o) {
  n <- o$n
  ord <- order(o$yh)               # barqaror tartib (Python: kind="stable")
  e <- o$e[ord]; m <- numeric(5)
  for (i in 1:5) {
    a <- ((i - 1) * n) %/% 5 + 1; b <- (i * n) %/% 5
    m[i] <- mean(e[a:b])
  }
  P_("%s%s", pad(nom, 26),
     paste(sapply(m, function(v) padl(sprintf("%+.4f", v), 10)),
           collapse = ""))
  seg <- o$se / sqrt(n / 5)        # guruh oʻrtachasining standart xatosi
  list(m = m, seg = seg, z = max(abs(m)) / seg)
}
P_("=== 4-TOPSHIRIQ: L-I-N-E ===")
P_("")
P_("-- L (chiziqlilik): yhat boʻyicha 5 guruhda oʻrtacha qoldiq -------")
P_("%s%s", pad("model", 26),
   paste(sapply(1:5, function(i) padl(sprintf("%d-guruh", i), 10)),
         collapse = ""))
kL1 <- Lshart("Qozogʻiston kartoshka", o1)
kL2 <- Lshart("Filmlar (tozalangan)", oC)
P_("guruh oʻrtachasining standart xatosi s_e/sqrt(n/5):")
P_("   kartoshka %.4f t/ga · filmlar %.4f mln $", kL1$seg, kL2$seg)
P_("eng katta |guruh oʻrtachasi| shu birlikda:")
P_("   kartoshka %.4f · filmlar %.4f", kL1$z, kL2$z)
P_("")
P_("TALQIN. Chiziqli modelda guruh oʻrtachalari nol atrofida TASODIFIY")
P_("taqsimlanadi. Filmlar modelida esa ular '+ + 0 - -' shaklida ---")
P_("bu TIZIMLI EGRILIK, yaʼni L SHUBHALI, va bu log-log modelga")
P_("oʻtishning birinchi sababi.")
P_("Kartoshka modelida n = 9 va har guruhda 1-2 kuzatuv bor, shuning")
P_("uchun bu sonli tekshiruv KUCHSIZ: kichik n da L uchun asosiy dalil")
P_("sonlar emas, DIAGRAMMA. Bu tekshiruvni katta n da ishlating.")
```

```{r t4b}
# --- I: bogʻliqsizlik. AYNAN 11-haftadagi qator qaytadi. --------------
Ishart <- function(nom, d, ustun) {
  o  <- ols(d$yil, d[[ustun]])
  l1 <- lag1(o$e); dws <- dw(o$e)
  cheg <- 1.959964 / sqrt(o$n)
  P_("%s n = %d  b1 = %.6f  R^2 = %.6f  s_e = %.6f",
     pad(nom, 22), o$n, o$b1, o$r2, o$se)
  P_("%s lag-1 = %+.6f   chegara = %.6f   DW = %.6f   -> %s",
     pad("", 22), l1, cheg, dws,
     if (abs(l1) > cheg) "SHART BUZILGAN" else "shart bajarilgan")
  list(l1 = l1, dw = dws, o = o)
}
P_("")
P_("-- I (bogʻliqsizlik): bir xil model, ikki mamlakat, ikki natija ---")
iu <- Ishart("Oʻzbekiston bugʻdoy", uzq, "bugdoy")
ik <- Ishart("Qozogʻiston bugʻdoy", kzq, "bugdoy")
P_("Nazariy bogʻliqlik: DW ~ 2(1 - lag1) = %.6f, kuzatilgan %.6f",
   2 * (1 - iu$l1), iu$dw)
P_("11-HAFTADAN ESLATMA: AYNAN shu qator oʻshanda ham bogʻliqsizlik")
P_("shartini buzgan edi. Bir xil maʼlumot nuqsoni har bir usulda")
P_("qayta paydo boʻladi. Shart formuladan MUHIMROQ.")
```

```{r p3}
# --- I sharti: qoldiqlar TARTIB boʻyicha ------------------------------
dI <- rbind(
  data.frame(yil = uzq$yil, e = iu$o$e, qator = "Uzbekistan wheat"),
  data.frame(yil = kzq$yil, e = ik$o$e, qator = "Kazakhstan wheat"))
gg3 <- ggplot(dI, aes(yil, e)) +
  geom_hline(yintercept = 0, colour = oiGrey) +
  geom_line(aes(colour = qator), linewidth = 0.6) +
  geom_point(aes(colour = qator, shape = qator), size = 1.4) +
  scale_colour_manual(values = c(oiBlue, oiVerm), name = NULL) +
  scale_shape_manual(values = c(15, 16), name = NULL) +
  facet_wrap(~qator, ncol = 2, scales = "free_y") +
  labs(title = "Residuals in time order: independence check",
       x = "year", y = "residual (t/ha)") +
  theme(legend.position = "none")
print(gg3)
```

```{r t4c}
# --- N: normallik. Test EMAS, QQ-diagramma qaror qiladi. --------------
Nshart <- function(nom, e) {
  sw <- shapiro.test(e)
  P_("%s n = %5d   qiyshiqlik = %+.4f   Shapiro-Wilk p = %.6f  -> %s",
     pad(nom, 26), length(e), qiyshiq(e), sw$p.value,
     if (sw$p.value < 0.05) "H0 RAD ETILADI" else "H0 rad etilmaydi")
}
lx <- log10(bx[mas]); ly <- log10(by[mas])
oL <- ols(lx, ly)
P_("")
P_("-- N (normallik): Shapiro-Wilk va qiyshiqlik ---------------------")
Nshart("Qozogʻiston kartoshka", o1$e)
Nshart("Oʻzbekiston bugʻdoy", iu$o$e)
Nshart("Filmlar (tozalangan)", oC$e)
Nshart("Filmlar (log-log)", oL$e)
P_("DIQQAT: n katta boʻlganda normallik testi ARZIMAS ogʻishni ham")
P_("rad etadi. Shuning uchun qaror TEST bilan emas, QQ-DIAGRAMMA")
P_("bilan qabul qilinadi. Va N --- eng KAM muhim shart: markaziy")
P_("limit teoremasi tufayli n katta boʻlsa u kerak emas.")
```

```{r t4d}
# --- E: teng dispersiya. Yelpigʻich bormi? ----------------------------
cX <- chorakSD(bx[mas], oC$e)
cL <- chorakSD(lx, oL$e)
P_("")
P_("-- E (teng dispersiya): byudjet choragi boʻyicha qoldiq SD --------")
P_("%s%s%s%s%s%s", pad("model", 14), padl("1-chorak", 12),
   padl("2-chorak", 12), padl("3-chorak", 12), padl("4-chorak", 12),
   padl("nisbat", 10))
P_("%s%s%s%s%s%s", pad("xom", 14),
   paste(sapply(cX$sd, function(v) padl(sprintf("%.6f", v), 12)),
         collapse = ""),
   "", "", "", padl(sprintf("%.4f", cX$nisbat), 10))
P_("%s%s%s%s%s%s", pad("log-log", 14),
   paste(sapply(cL$sd, function(v) padl(sprintf("%.6f", v), 12)),
         collapse = ""),
   "", "", "", padl(sprintf("%.4f", cL$nisbat), 10))
P_("Qoʻpol mezon: nisbat < 2 boʻlsa shart bajarilgan.")
P_("xom     : %s   log-log : %s",
   if (cX$nisbat < 2) "bajarilgan" else "BUZILGAN",
   if (cL$nisbat < 2) "bajarilgan" else "BUZILGAN")
P_("")
P_("Log-log model: n = %d  b1 = %.6f  b0 = %.6f  R^2 = %.6f  s_e = %.6f",
   oL$n, oL$b1, oL$b0, oL$r2, oL$se)
P_("F183 talqin: byudjet 1 foizga katta boʻlsa, daromad oʻrtacha")
P_("%.4f foizga katta (ELASTIKLIK). b1 > 1: daromad byudjetdan",
   oL$b1)
P_("tezroq oʻsadi.")
P_("")
P_("BU KUTILGAN NATIJA EMAS EDI. Xom modelda SD byudjet bilan OʻSADI")
P_("(%.4f -> %.4f), log modelda esa KAMAYADI (%.4f -> %.4f).",
   cX$sd[1], cX$sd[4], cL$sd[1], cL$sd[4])
P_("Yaʼni logarifm yelpigʻichni YOʻQOTMADI --- uni TESKARI aylantirdi")
P_("va kuchini %.4f dan %.4f ga tushirdi. IKKALA modelda ham E sharti",
   cX$nisbat, cL$nisbat)
P_("BUZILGAN. QOIDA: aylantirish sehrli tayoqcha emas.")
```

```{r p4}
# --- E sharti: xom va log-log yonma-yon -------------------------------
dE <- rbind(
  data.frame(yh = oC$yh, e = oC$e, model = "raw"),
  data.frame(yh = oL$yh, e = oL$e, model = "log-log"))
gg4 <- ggplot(dE, aes(yh, e)) +
  geom_hline(yintercept = 0, colour = oiGrey) +
  geom_point(aes(colour = model), size = 0.6, alpha = 0.5) +
  scale_colour_manual(values = c(oiGreen, oiOrange), name = NULL) +
  facet_wrap(~model, ncol = 2, scales = "free") +
  labs(title = "Equal variance: the log transform reverses the fan",
       x = "fitted value", y = "residual") +
  theme(legend.position = "none")
print(gg4)
```

**Topshiriq (yozma).** *(a)* Toʻrt shartning har biri uchun: qaysi
vositani ishlatdingiz, qanday son chiqdi, qanday qaror qildingiz?
*(b)* Nega log–log modelning $R^2$ sini xom modelnikiga solishtirib
boʻlmaydi? *(c)* Qaysi shart buzilganda $b_1$ ga **baribir**
ishonish mumkin, qaysi biri buzilganda esa yoʻq?

---

# 5-topshiriq. Leveraj, studentlashgan qoldiq va Kuk masofasi {#t5}

> **Blum:** Baholash · **Qiyinlik:** 5 (Ilgʻor) · **Ball:** 22 ·
> **Vaqt:** 21 daqiqa

$$
h_i=\frac1n+\frac{(x_i-\xbar)^2}{S_{xx}}\tag{F176}\qquad
\text{stud}_i=\frac{e_i}{s_e\sqrt{1-h_i}}\tag{F177}
$$
$$
D_i=\frac{\text{stud}_i^{2}}{2}\cdot\frac{h_i}{1-h_i}\tag{F178}
\qquad D_i>\frac4n\ \Rightarrow\ \text{qarab chiq}\tag{F179}
$$

**Uchta boshqa-boshqa tushuncha.** $h_i$ — nuqta $x$ boʻyicha
qanchalik chetda (**$y$ ga bogʻliq emas**). $e_i$ — nuqta chiziqdan
qanchalik uzoq. $D_i$ — nuqtani olib tashlasa chiziq qanchalik
siljiydi. **Faqat uchinchisi «taʼsirchanlik» ni oʻlchaydi.**

```{r t5a}
# --- Tojikiston, kartoshka, 1992-2018 ---------------------------------
xt <- tjq$yil; yt <- tjq$kartoshka
oT <- ols(xt, yt); dT <- diagn(xt, yt)

P_("=== 5-TOPSHIRIQ: TAʼSIRCHAN NUQTALAR ===")
P_("Tojikiston kartoshka 1992-2018 (toʻliq model):")
P_("b1 = %.6f t/ga har yilda   b0 = %.6f", oT$b1, oT$b0)
P_("R^2 = %.6f   s_e = %.6f t/ga", oT$r2, oT$se)
P_("")
P_("-- Uchta koʻrsatkich, uchta BOSHQA javob ------------------------")
iL <- which.max(dT$h); iR <- which.max(abs(dT$stud)); iC <- which.max(dT$cook)
P_("Eng katta leveraj      : %d-yil  h = %.6f   (oʻrtacha 2/n = %.6f)",
   xt[iL], dT$h[iL], dT$ort)
P_("Eng katta |stud. qoldiq|: %d-yil  stud = %.6f", xt[iR], dT$stud[iR])
P_("Eng katta Kuk masofasi : %d-yil  D = %.6f   (chegara 4/n = %.6f)",
   xt[iC], dT$cook[iC], dT$chegara)
P_("")
P_("Eng katta LEVERAJLI nuqtaning Kuk masofasi atigi %.6f.", dT$cook[iL])
P_("Yaʼni KATTA LEVERAJ TAʼSIRCHANLIK DEGANI EMAS.")
P_("Eng taʼsirchan nuqtani taʼsirchan qilgan narsa leveraj emas,")
P_("STUDENTLASHGAN QOLDIQ: %.6f.", dT$stud[iC])
```

```{r t5b}
# --- Taʼsirchan nuqtasiz QAYTA baholash: IKKALA natija ham beriladi ---
kes <- seq_along(xt) != iC
oT2 <- ols(xt[kes], yt[kes])
P_("")
P_("-- %d-yil qiymati va qoʻshnilari -------------------------------", xt[iC])
for (yy in (xt[iC] - 1):(xt[iC] + 1)) {
  P_("   %d : %.3f t/ga", yy, yt[xt == yy])
}
P_("")
P_("%s%s%s", pad("model", 22), padl("barchasi", 14),
   padl(sprintf("%d-yilsiz", xt[iC]), 14))
P_("%s%s%s", pad("b1 (t/ga har yil)", 22),
   padl(sprintf("%.6f", oT$b1), 14), padl(sprintf("%.6f", oT2$b1), 14))
P_("%s%s%s", pad("b0", 22), padl(sprintf("%.6f", oT$b0), 14),
   padl(sprintf("%.6f", oT2$b0), 14))
P_("%s%s%s", pad("R^2", 22), padl(sprintf("%.6f", oT$r2), 14),
   padl(sprintf("%.6f", oT2$r2), 14))
P_("%s%s%s", pad("s_e (t/ga)", 22), padl(sprintf("%.6f", oT$se), 14),
   padl(sprintf("%.6f", oT2$se), 14))
P_("b1 oʻzgarishi: %+.4f foiz", 100 * (oT2$b1 - oT$b1) / oT$b1)
P_("")
P_("QAROR EMAS, DALIL: bu nuqtani oʻchirish yoki saqlash qarori")
P_("MAʼLUMOTNING KELIB CHIQISHIDAN chiqadi, natijadan emas.")
P_("R^2 ning %.4f dan %.4f ga koʻtarilishi --- SABAB emas,",
   oT$r2, oT2$r2)
P_("OGOHLANTIRISH. Ikkala natija ham hisobotda koʻrsatiladi.")
```

```{r t5c}
# --- TAQQOSLASH: bir xil diagnostika, IKKI XIL toʻgʻri javob ----------
xr <- kzq$yil; yr <- kzq$sholi
oR <- ols(xr, yr); dR <- diagn(xr, yr)
jC <- which.max(dR$cook)
kes2 <- seq_along(xr) != jC
oR2 <- ols(xr[kes2], yr[kes2])
P_("")
P_("-- Qozogʻiston sholi 1992-2018 -----------------------------------")
P_("b1 = %.6f   b0 = %.6f   R^2 = %.6f   s_e = %.6f",
   oR$b1, oR$b0, oR$r2, oR$se)
P_("Eng taʼsirchan: %d-yil  y = %.3f  h = %.6f  stud = %.6f  D = %.6f",
   xr[jC], yr[jC], dR$h[jC], dR$stud[jC], dR$cook[jC])
P_("Shu nuqtasiz  : b1 = %.6f  R^2 = %.6f  s_e = %.6f ; %+.4f foiz",
   oR2$b1, oR2$r2, oR2$se, 100 * (oR2$b1 - oR$b1) / oR$b1)
P_("Keyingi yillar: %s",
   paste(sapply(1992:1995,
                function(v) sprintf("%d = %.3f", v, yr[xr == v])),
         collapse = " · "))
P_("")
P_("IKKI NUQTA, BIR XIL DIAGNOSTIKA, IKKI XIL TOʻGʻRI JAVOB:")
P_("  Tojikiston 1995 --- qoʻshnilaridan ikki baravar yuqori, keyingi")
P_("    yil qaytib tushadi, mexanizm yoʻq -> ehtimol MANBADAGI XATO.")
P_("    Qaror: manbani tekshir; tuzat yoki chiqarib tashla va YOZIB QOʻY.")
P_("  Qozogʻiston 1992 --- pasayish 1995 gacha UZLUKSIZ davom etadi va")
P_("    mexanizmi maʼlum (sugʻorish tizimining qulashi) -> REAL TARIX.")
P_("    Qaror: nuqtani SAQLA, MODELNI oʻzgartir.")
P_("Chetlashgan kuzatuvni 'natija chiroyli boʻlsin' deb oʻchirish ---")
P_("bu 11-haftadagi p-hacking ning regressiyadagi shakli.")
```

```{r p5}
# --- Kuk masofasi va leveraj: IKKI BOSHQA rasm ------------------------
dC <- data.frame(yil = xt, cook = dT$cook, h = dT$h)
gg5 <- ggplot(dC, aes(yil)) +
  geom_hline(yintercept = dT$chegara, colour = oiVerm,
             linetype = "dashed") +
  geom_col(aes(y = cook), fill = oiOrange, width = 0.6) +
  geom_line(aes(y = h * 5), colour = oiBlue, linewidth = 0.6) +
  geom_point(aes(y = h * 5), colour = oiBlue, size = 1.2) +
  scale_y_continuous(name = "Cook's distance",
    sec.axis = sec_axis(~ . / 5, name = "leverage h")) +
  labs(title = "Cook's distance (bars) and leverage (line) are different",
       x = "year")
print(gg5)
```

**Topshiriq (yozma).** *(a)* Uch koʻrsatkich uchta **boshqa** yilni
koʻrsatdi. Har birini bir jumla bilan izohlang. *(b)* Tojikiston
holatida siz qanday qaror qabul qilardingiz va hisobotda **aynan
nima** yozardingiz? *(c)* Qozogʻiston holatida modelni qanday
oʻzgartirasiz? Aniq taklif bering.

---

# 6-topshiriq. Bashorat va **ekstrapolyatsiyani rad etish** {#t6}

> **Blum:** Baholash · **Qiyinlik:** 5 (Ilgʻor) · **Ball:** 18 ·
> **Vaqt:** 18 daqiqa

**Savol.** 1-topshiriqdagi model bilan nimani bashorat qilish
mumkin — va nimani **rad etish** kerak?

```{r t6a}
P_("=== 6-TOPSHIRIQ: BASHORAT VA EKSTRAPOLYATSIYA ===")
P_("Model: yhat = %.6f + %.6f x,  x = yil - 2010,  x in [%d; %d]",
   b0q, b1q, min(x1), max(x1))
P_("s_e = %.6f t/ga", o1$se)
P_("")
P_("%s%s%s%s", pad("yil", 7), padl("x", 5), padl("yhat", 11),
   padl("holat", 22))
for (yy in 2010 + c(4, 8, 9, 15, 40, 90)) {   # 2014 ... 2100
  xx <- yy - 2010
  P_("%s%s%s%s", pad(sprintf("%d", yy), 7), padl(sprintf("%d", xx), 5),
     padl(sprintf("%.4f", b0q + b1q * xx), 11),
     padl(if (xx >= min(x1) && xx <= max(x1)) "maʼlumot ichida"
          else "EKSTRAPOLYATSIYA", 22))
}
P_("")
P_("2100-yil uchun model %.4f t/ga deydi. Bugungi JAHON REKORDI",
   b0q + b1q * 90)
P_("taxminan 45-50 t/ga. Model MAʼNOSIZ javob berdi va hech qanday")
P_("ogohlantirish bermadi --- chunki u shunchaki toʻgʻri chiziq.")
P_("R^2 = %.6f ham buni koʻrsatmaydi.", o1$r2)
```

```{r t6b}
# --- Ekstrapolyatsiyaning IKKINCHI turi: notoʻgʻri OBYEKT -------------
uzp <- uzq[uzq$yil >= 2010 & uzq$yil <= 2018, ]
bash <- b0q + b1q * (uzp$yil - 2010)
rmse <- sqrt(mean((uzp$kartoshka - bash)^2))
P_("")
P_("-- Notoʻgʻri obyekt: Qozogʻiston modeli Oʻzbekistonga -----------")
P_("Kuzatilgan : %s",
   paste(sprintf("%.3f", uzp$kartoshka), collapse = " "))
P_("Bashorat   : %s", paste(sprintf("%.3f", bash), collapse = " "))
P_("RMSE = %.6f t/ga ; modelning oʻz s_e si = %.6f", rmse, o1$se)
P_("Yaʼni %.4f marta yomonroq. x oraligʻi TOʻGʻRI edi ---",
   rmse / o1$se)
P_("OBYEKT notoʻgʻri edi.")
P_("")
P_("XULOSA (yozib qoʻying): har bir model IKKI chegara bilan")
P_("chegaralangan --- x ning ORALIGʻI va modelning OBYEKTI.")
P_("Chiziq bu chegaralarni bilmaydi. Ularni siz aytasiz.")
```

```{r p6}
# --- Ekstrapolyatsiya rasmi -------------------------------------------
dX <- data.frame(x = 0:90, y = b0q + b1q * (0:90))
gg6 <- ggplot(dX, aes(x, y)) +
  geom_ribbon(data = subset(dX, x > 8), aes(ymin = -Inf, ymax = y),
              fill = oiVerm, alpha = 0.07) +
  geom_line(colour = oiVerm, linewidth = 0.8) +
  geom_hline(yintercept = 48, colour = "#A8410F", linetype = "dotted") +
  geom_vline(xintercept = 8, colour = oiGrey, linetype = "dashed") +
  geom_point(data = data.frame(x = x1, y = y1), colour = oiBlue,
             size = 2) +
  annotate("text", x = 30, y = 44, label = "world record ~ 48 t/ha",
           size = 3, colour = "#A8410F", hjust = 0) +
  annotate("text", x = 10, y = 70, label = "data ends here",
           size = 3, colour = oiGrey, hjust = 0) +
  labs(title = "The line does not know where the data ended",
       x = "x = year - 2010", y = "potato yield (t/ha)")
print(gg6)
```

**Topshiriq (yozma) — mijozga xat.** Mijoz sizdan $2035$-yil uchun
bashorat soʻradi. **Rad etish xatini yozing** ($120$–$180$ soʻz):
*(1)* modelning oraligʻi qanday, *(2)* $2035$ uchun model qanday
son beradi va nega unga ishonib boʻlmaydi, *(3)* mijozga
buning oʻrniga nima taklif qilasiz.

---

# 7-topshiriq (uyda, bonus $+5$). AI yordamida: modelni tanqid qilish

> **Blum:** Yaratish · **Qiyinlik:** 6 (Tadqiqotga yoʻnaltirilgan)

**Vazifa.** Sunʼiy intellekt vositasidan (ChatGPT, Claude, Gemini)
quyidagi soʻrov bilan foydalaning:

> «Menda $27$ ta yillik kuzatuv bor va men $y\sim x$ chiziqli
> regressiya qurdim. $R^2=0{,}82$, $s_e=0{,}51$. Modelim toʻgʻrimi?»

**Sizning ishingiz — AI ning javobini tanqid qilish**, unga
ishonish emas. Yozma hisobot ($1$ sahifa):

1. AI **qaysi shartlarni** eslatdi va qaysilarini **eslatmadi**?
2. AI $R^2$ va $s_e$ ni farqladimi? Agar yoʻq boʻlsa, farqni
   oʻzingiz yozing.
3. AI **avtokorrelyatsiya** haqida ogohlantirdimi? Yillik qatorda bu
   eng ehtimolli buzilish (bugungi 4-topshiriq).
4. AI **sababiy feʼl** ishlatdimi («taʼsir qiladi», «oshiradi»)?
   Har bir holatni koʻchiring va toʻgʻri shaklga oʻzgartiring.
5. Xulosa: AI javobining **qaysi qismi foydali** boʻldi va qaysi
   qismi **xavfli** edi?

**Akademik halollik.** AI ning javobini **koʻchirib qoʻyish taqiqlanadi**.
Hisobotingizda: ishlatilgan vosita nomi, sana, aniq soʻrov matni va
javobning skrinshoti yoki toʻliq koʻchirmasi **ilova** qilinadi;
tahlil esa **sizniki** boʻlishi shart. AI dan olingan har bir jumla
tirnoq ichida va manbasi koʻrsatilgan holda beriladi.

---

# Yakuniy tekshiruv roʻyxati

Topshirishdan oldin har bir band uchun «ha» deb javob bera
olishingiz kerak:

- [ ] Har bir model uchun $b_1$ **birliklar bilan** talqin qilingan.
- [ ] Har bir model uchun $R^2$ **va** $s_e$ birga keltirilgan.
- [ ] Har bir model ortidan **shart tekshiruvi** yozilgan: qaysi
      shart, qaysi vosita, qanday qaror.
- [ ] Buzilgan shartlar aniq nomlangan (bu hafta **I** va **E**).
- [ ] Taʼsirchan nuqta uchun **ikkala** model natijasi keltirilgan.
- [ ] Hech qayerda sababiy feʼl ishlatilmagan.
- [ ] Ekstrapolyatsiya qilingan har bir son shunday deb belgilangan.
- [ ] Grafik yorliqlari ASCII, ranglar Okabe–Ito, maʼno faqat rang
      bilan berilmagan.

# Baholash mezonlari

| Mezon | Ball | Nima kutiladi |
|---|---|---|
| Kod ishlaydi va natija toʻgʻri | 30 | Barcha sonlar qoʻllanmadagi bilan mos |
| **Talqin birliklar bilan** | 20 | Har bir $b_1$, $s_e$ oʻz birligida |
| **Shart tekshiruvi** | 25 | Toʻrt shart, nomlangan vosita, aniq qaror |
| **Taʼsirchan nuqta tahlili** | 20 | Ikkala model, qaror manbadan chiqadi |
| **Chegaralarni aytish** | 15 | Ekstrapolyatsiya belgilangan, rad etish asoslangan |
| Kasbiy yozuv va grafik sifati | 10 | Sarlavha, birlik, inklyuziv rang |
| **Jami** | **120** | |
| Bonus: AI tanqidi | $+5$ | Halol, manbali, mustaqil tahlil |

# Fikr yuritish savollari

1. Bugun ikki marta «formula toʻgʻri, lekin natijaga ishonib
   boʻlmaydi» holati uchradi. Ularni nomlang. Bu holat oʻtgan
   haftalarda ham boʻlganmi?
2. $\sum e_i=0$ ayniyati **har doim** bajariladi. Nega bu model
   sifatining dalili emas? Bunday «har doim toʻgʻri» tekshiruvlarni
   yana bilasizmi?
3. Logarifm yelpigʻichni teskari aylantirdi. Bu sizni aylantirishlar
   haqida nimaga oʻrgatdi?
4. Bir xil Kuk masofasi ikki xil qarorga olib keldi. Statistikada
   yana qaysi holatda «bir xil son, ikki xil qaror» boʻlishi mumkin?
5. $2100$-yil bashoratini model hech qanday ogohlantirishsiz berdi.
   Sizning kasbiy javobgarligingiz qayerdan boshlanadi?
