---
title: "STAT201 · 6-hafta · Kompyuter laboratoriyasi (R)"
subtitle: "Birgalikdagi taqsimotlar, kovariatsiya va korrelyatsiya"
author: "Toshkent Xalqaro Universiteti · Iqtisodiyot fakulteti"
date: "2025/2026 oʻquv yili"
output:
  html_document:
    toc: true
    toc_depth: 2
    number_sections: true
    df_print: kable
---

```{r setup, include=FALSE}
knitr::opts_chunk$set(
  echo    = TRUE,     # kodni koʻrsatish
  message = FALSE,    # paket yuklash xabarlarini yashirish
  warning = FALSE,
  fig.width = 7, fig.height = 4.2, dpi = 110,
  # dev.args: grafiklarda oʻzbekcha «ʻ» belgisi chiqishi uchun cairo
  # mexanizmi shart (0-bosqichdagi izohga qarang). Shunga qaramay
  # YORLIQLARDA faqat ASCII ishlatamiz — qoida 2-haftadan beri bir xil.
  dev = "png", dev.args = list(type = "cairo")
)
options(digits = 7)
```

<!--
  ==================================================================
  STAT201 · 6-hafta · Kompyuter laboratoriyasi · R versiyasi
  Davomiyligi: 2 akademik soat (120 daqiqa)
  CLO4 — birgalikdagi taqsimotlar, kovariatsiya va korrelyatsiyani
         tahlil qilish (Blum: Qoʻllash–Tahlil–Baholash)
  Maʼlumot: data/markaziy-osiyo-hosildorlik.csv (5 mamlakat x 27 yil)
            data/kinolar-byudjet.csv  (2 467 film, 2000–2018)
  Har bir topshiriq bitta zanjirga boʻysunadi:
  statistik tushuncha -> maʼlumot -> kod -> natija -> talqin -> qaror
  Izohlar va oʻzgaruvchi nomlari — oʻzbekcha; funksiya nomlari — inglizcha.
  Simulyatsiya generatori: MINSTD (2–5-haftadagi bilan AYNAN bir xil),
  urugʻ 2026. Shu sababli R va Python daftarlari BELGI-MA-BELGI bir xil
  matn chiqaradi.
  ==================================================================
-->

$$
\newcommand{\Prob}{\mathbb{P}}
\newcommand{\E}{\mathbb{E}}
\newcommand{\Var}{\operatorname{Var}}
\newcommand{\SD}{\operatorname{SD}}
\newcommand{\Cov}{\operatorname{Cov}}
\newcommand{\Corr}{\operatorname{Corr}}
$$

# Laboratoriya haqida

**Maqsad.** Maʼruzada keltirib chiqarilgan **birgalikdagi taqsimot**,
**bogʻliqsizlik**, **kovariatsiya**, **korrelyatsiya**, **korrelyatsiya
matritsasi** va $\Var(aX+bY)$ formulasini haqiqiy maʼlumot ustida
*birinchi tamoyillardan* qurish; soʻng bitta korrelyatsiya soni
**nimani yashirishini** oʻz maʼlumotingizda oʻlchash.

**Haftaning markaziy gʻoyasi — bitta son deyarli hamma narsani
yashiradi.** Bugun siz $r$ ni toʻrt marta hisoblaysiz va toʻrt marta
unga ishonmaslikka asos topasiz:

1. **Anskomb kvarteti.** Toʻrtta toʻplamda $\bar x$, $s_x$, $\bar y$,
   $s_y$ va $r$ deyarli aynan bir xil, ammo toʻrttasi butunlay boshqa
   koʻrinishga ega. Hisoblashdan oldin chizing.
2. **Umumiy trend.** Oʻzbekiston va Tojikiston bugʻdoy hosildorligi
   $r=0{,}9166$ bilan bogʻlangan. Har ikkala seriyadan chiziqli vaqt
   trendi olib tashlansa, qoldiq korrelyatsiyasi **0,3786** ga tushadi.
   Bogʻlanishning $58{,}69\,\%$ i shunchaki umumiy trend edi.
3. **Bogʻliqsizlik farazi.** $\Cov$ ni nolga tenglashtirish
   $\Var(0{,}5X+0{,}5Y)$ ni $14{,}61\,\%$ ga past baholaydi, portfel
   standart ogʻishini esa $28{,}20\,\%$ ga ortiqcha baholaydi.
4. **Oʻlchov tanlash.** Ayni bir maʼlumotda Pirson $0{,}6995$,
   logarifmdagi Pirson $0{,}5961$, Spirmen $0{,}7340$, Kendall
   $0{,}5478$ beradi. Toʻrtta son, bitta maʼlumot.

> **Qoida.** $r$ — bu **chiziqli** bogʻlanishning **oʻlchovsiz**
> koʻrsatkichi, xolos. U sabab-oqibat haqida hech narsa aytmaydi,
> egri bogʻlanishni koʻrmaydi va bitta chetlashgan kuzatuvdan
> qattiq taʼsirlanadi. **Sochma diagrammani koʻrmasdan chiqarilgan
> xulosa — xulosa emas.**

**Ish zanjiri.** Har bir topshiriqda quyidagi ketma-ketlikni yozma
ravishda bajarasiz:

> **statistik tushuncha → maʼlumot → kod → natija → talqin → qaror**

Faqat kod yozib, natijani izohsiz qoldirish — topshiriq bajarilmagan
hisoblanadi. Baholashning yarmidan koʻpi aynan *talqin* va *qaror*
bosqichlariga beriladi.

**Vaqt va ball taqsimoti (120 daqiqa, 110 ball + 5 bonus).**

| # | Mazmun | Daqiqa | Blum | Qiyinlik | Ball |
|---|---|---|---|---|---|
| 0 | Muhitni sozlash | 5 | — | — | — |
| 1 | Birgalikdagi taqsimot va bogʻliqsizlik (barcha katakda) | 20 | Qoʻllash | 3 (Amaliy) | 20 |
| 2 | Kovariatsiya va korrelyatsiya — qoʻlda va tayyor funksiya bilan | 20 | Qoʻllash | 3 (Amaliy) | 20 |
| 3 | Korrelyatsiya matritsasi va sochma diagrammalar matritsasi | 15 | Tahlil | 4 (Analitik) | 15 |
| 4 | $\Var(aX+bY)$ va bogʻliqsizlik farazining narxi | 20 | Tahlil | 4 (Analitik) | 20 |
| 5 | Minimal dispersiyali portfel va diversifikatsiya | 20 | Baholash | 5 (Ilgʻor) | 20 |
| 6 | Anskomb kvarteti va umumiy trend | 20 | Baholash | 5 (Ilgʻor) | 15 |
| 7 | Ixtiyoriy: uchta korrelyatsiya oʻlchovi | uyda | Yaratish | 6 (Tadqiqot) | +5 |

**Oldingi bilim.** Sizga quyidagilar allaqachon maʼlum boʻlishi kerak:
sochma diagramma va uni oʻqish (1-hafta); dispersiya va standart ogʻish,
$n-1$ maxraji (1-hafta); shartli ehtimollik va bogʻliqsizlik taʼrifi
$\Prob(A\cap B)=\Prob(A)\Prob(B)$ (3-hafta); tasodifiy miqdorning
kutilma va dispersiyasi, $\E[X^2]-(\E[X])^2$ ayniyati (4-hafta);
MINSTD generatori va urugʻ tushunchasi (2-hafta).

**Bu hafta nimani qilmaymiz.** Tanlanma taqsimoti, markaziy limit
teoremasi va standart xatolar — 7-haftada. Chiziqli regressiya
koeffitsiyentlari — 12-haftada. Sababiy xulosa apparati — 13-haftada.
Bugun biz **tasvirlash** bilan cheklanamiz: maʼlumotda nima bor va
bitta son uni qanchalik toʻliq bayon qiladi.

> **Diqqat: bu haftada Nazorat ishi 2 topshiriladi** (4–6-haftalar
> materiali). Ushbu laboratoriya — nazorat ishiga tayyorgarlikning
> asosiy qismi.

---

# 0-bosqich. Muhitni sozlash

```{r lokal}
# --- MUHIM: UTF-8 muhitini kafolatlash --------------------------------
# Oʻzbekcha nomlarda tutuq belgisi «ʻ» (U+02BB) bor. Agar R UTF-8
# boʻlmagan lokalda ishga tushsa (masalan LC_CTYPE=C), kod ichidagi
# oʻzbekcha satr va CSV dan oʻqilgan qiymat BAYTLARI bir xil boʻlsa ham
# TENG DEB HISOBLANMAYDI: filter() BOʻSH jadval qaytaradi va butun
# tahlil NaN ga aylanadi — hech qanday xato xabari chiqmasdan.
# QOIDA (2-haftadan): toifa nomlarini kod ichida literal yozmang —
# ularni unique(...) orqali FAYLDAN oling va POZITSIYA boʻyicha tanlang.
if (!grepl("UTF-8", Sys.getlocale("LC_CTYPE"), ignore.case = TRUE)) {
  for (lokal in c("C.UTF-8", "en_US.UTF-8", "uz_UZ.UTF-8",
                  "Uzbek_Uzbekistan.utf8", "English_United States.utf8")) {
    if (suppressWarnings(Sys.setlocale("LC_CTYPE", lokal)) != "") break
  }
}
cat("LC_CTYPE =", Sys.getlocale("LC_CTYPE"), "\n")
```

```{r paketlar}
# --- Kerakli paketlar -------------------------------------------------
library(readr)     # CSV oʻqish, kodlashni aniq belgilash imkoni bilan
library(dplyr)     # maʼlumotni filtrlash va xulosalash
library(ggplot2)   # grafiklar

# Okabe–Ito palitrasi: rang koʻrmaslikka moslashgan.
oiBlue <- "#0072B2"; oiOrange <- "#E69F00"; oiGreen  <- "#009E73"
oiPink <- "#CC79A7"; oiVerm   <- "#D55E00"; oiSky    <- "#56B4E9"

theme_set(theme_minimal(base_size = 11))
theme_update(
  panel.grid.minor = element_blank(),
  plot.title    = element_text(face = "bold"),
  plot.subtitle = element_text(colour = "grey30")
)

# QOIDA (2-haftadan): grafik yorliqlarida faqat ASCII harflar.
# R ning standart pdf() qurilmasi U+02BB belgisini chiza olmaydi.
cat("cairo mavjudmi:", capabilities("cairo"), "\n")
```

```{r yordamchi}
# --- IKKI DAFTAR BIR XIL MATN CHIQARISHI UCHUN UCHTA YORDAMCHI ---------
# (1) tf(): R «TRUE», Python esa «True» yozadi. Mantiqiy qiymatni
#     OʻZIMIZ formatlaymiz.
tf <- function(b) if (isTRUE(as.logical(b))) "TRUE" else "FALSE"

# (2) pad()/padl(): R ning sprintf("%-16s") formati satrni BAYT boʻyicha
#     toʻldiradi, Python esa BELGI boʻyicha. «Oʻzbekiston» da 11 ta belgi,
#     ammo 12 ta bayt bor — shu sababli oʻzbekcha yorliqlarni sprintf ga
#     bermay, kenglikni OʻZIMIZ hisoblaymiz.
pad  <- function(s, n) {           # chapga tekislash (oʻngdan boʻshliq)
  s <- enc2utf8(s); k <- n - nchar(s, type = "chars")
  if (k > 0) paste0(s, strrep(" ", k)) else s
}
padl <- function(s, n) {           # oʻngga tekislash (chapdan boʻshliq)
  s <- enc2utf8(s); k <- n - nchar(s, type = "chars")
  if (k > 0) paste0(strrep(" ", k), s) else s
}

# (3) P_(): sprintf + cat qisqartmasi. Har bir son QOʻLDA formatlanadi
#     («%.6f»), tilning avtomatik chiqarish mexanizmiga tayanmaymiz.
P_ <- function(...) cat(sprintf(...), "\n", sep = "")
```

```{r malumot}
# --- Ikkita haqiqiy maʼlumot toʻplami ---------------------------------
# A. markaziy-osiyo-hosildorlik.csv — 5 mamlakat x 27 yil (1992–2018),
#    hosildorlik t/ga. Manba: FAOSTAT / Our World in Data.
# B. kinolar-byudjet.csv — 2 467 film (2000–2018), byudjet va jahon
#    daromadi AQSh dollarida. Manba: The Numbers / Kaggle.
DATA <- "data"
kino  <- read_csv(file.path(DATA, "kinolar-byudjet.csv"),
                  locale = locale(encoding = "UTF-8"), show_col_types = FALSE)
hosil <- read_csv(file.path(DATA, "markaziy-osiyo-hosildorlik.csv"),
                  locale = locale(encoding = "UTF-8"), show_col_types = FALSE)

# Mamlakat nomlari FAYLDAN olinadi — kod ichida literal yozilmaydi.
mamlakatlar <- unique(hosil$mamlakat)
kod <- c("UZB", "KGZ", "KAZ", "TJK", "TKM")   # ASCII qisqartma (grafiklar uchun)

# KENG jadval: 27 qator (yil) x 5 ustun (mamlakat), bugʻdoy hosildorligi.
# Ustunlar POZITSIYA boʻyicha tartiblanadi: mamlakatlar[i] <-> kod[i].
yillar <- sort(unique(hosil$yil))
B <- sapply(mamlakatlar, function(mm) {
  d <- hosil[hosil$mamlakat == mm, ]; d <- d[order(d$yil), ]; d$bugdoy })
dimnames(B) <- NULL

P_("=== 0-BOSQICH ===")
P_("hosildorlik : %d qator = %d mamlakat x %d yil (%d-%d)",
   nrow(hosil), length(mamlakatlar), length(yillar), min(yillar), max(yillar))
for (i in seq_along(mamlakatlar))
  P_("  [%d] %s = %s   bugdoy: %.3f - %.3f t/ga",
     i, kod[i], pad(mamlakatlar[i], 13), min(B[, i]), max(B[, i]))
P_("kinolar     : n = %d   (%d-%d)", nrow(kino), min(kino$yil), max(kino$yil))
```

> **Toʻplamlarning chegaralarini darhol yozib qoʻying.** Hosildorlik
> toʻplamida $n=27$ — bu **kichik** tanlanma; bitta yil natijani sezilarli
> oʻzgartiradi (2-topshiriqda buni oʻlchaymiz). Kinolar toʻplamida
> byudjet $175$ mln \$ da kesilgan va $31$ ta filmning jahon daromadi
> nol deb yozilgan (bonus topshiriqda buning narxini koʻrasiz).
> **Bu ikkala chegara ham maʼlumot qanday yigʻilganining xossasi**, olamning
> emas.

---

# 1-topshiriq. Birgalikdagi taqsimot va bogʻliqsizlik

**Qiyinlik: 3 (Amaliy) · Blum: Qoʻllash · 20 ball · 20 daqiqa**

### Statistik tushuncha

Ikki diskret tasodifiy miqdor uchun **birgalikdagi taqsimot**
$p(x,y)=\Prob(X=x,\ Y=y)$ har bir *juftlik* ehtimolini beradi.
**Chekka taqsimotlar** — jadval chekkasidagi yigʻindilar:
$$p_X(x)=\sum_y p(x,y),\qquad p_Y(y)=\sum_x p(x,y).$$

$X$ va $Y$ **bogʻliqsiz** deyiladi, agar

$$p(x,y)=p_X(x)\,p_Y(y)\qquad \textbf{barcha } (x,y)\ \textbf{juftliklar uchun.}$$

Bu — 3-haftadagi $\Prob(A\cap B)=\Prob(A)\Prob(B)$ shartining tasodifiy
miqdorlarga koʻchirilgan koʻrinishi. **Ikki muhim ogohlantirish:**

* **Bitta katak yetarli emas.** Bogʻliqsizlik — *barcha* kataklar uchun
  talab. Bitta katakda tenglik bajarilishi mumkin, qolganlarida esa
  yoʻq — bunda oʻzgaruvchilar **bogʻliq**. Bugun buni kod bilan
  tekshiramiz: sikl ichida, hamma katakda.
* **Chekka taqsimotlar birgalikdagini aniqlamaydi.** Bir xil
  $p_X$ va $p_Y$ ga ega, ammo butunlay boshqa $p(x,y)$ jadvallari
  cheksiz koʻp. Shu sababli «har bir oʻzgaruvchini alohida oʻrgandim»
  degan gap ularning *birgalikdagi* xatti-harakati haqida hech narsa
  aytmaydi.

### Maʼlumot

Haqiqiy maʼlumotdan ikkita **ikkilik** oʻzgaruvchi yasaymiz:
$X=1$ agar Oʻzbekistonning bugʻdoy hosildorligi oʻz medianasidan yuqori
boʻlsa, $Y=1$ agar Qozogʻistonniki oʻz medianasidan yuqori boʻlsa.
Kuzatuv birligi — **bitta yil** ($n=27$, 1992–2018).

> **Nima uchun mediana?** Mediana boʻyicha boʻlish har bir oʻzgaruvchiga
> deyarli teng ikki guruh beradi — chekka taqsimotlar **konstruktsiya
> boʻyicha** $\approx 0{,}5$ ga yaqin boʻladi. Shu sababli jadvaldagi
> har qanday nomutanosiblik faqat **birgalikdagi** tuzilishdan kelib
> chiqadi. Bu — tahlilni toza qiladigan dizayn qarori.

### Kod

```{r t1-jadval}
# --- 1-qadam: ikkilik oʻzgaruvchilar --------------------------------
# B[, 1] = UZB, B[, 3] = KAZ (POZITSIYA boʻyicha, literal nom yoʻq).
X <- as.integer(B[, 1] > median(B[, 1]))
Y <- as.integer(B[, 3] > median(B[, 3]))
n <- length(X)
P_("")
P_("=== 1-TOPSHIRIQ: BIRGALIKDAGI TAQSIMOT ===")
P_("median UZB = %.4f   median KAZ = %.4f   n = %d",
   median(B[, 1]), median(B[, 3]), n)

# --- 2-qadam: sanoqlar jadvali (2x2) ---------------------------------
C <- matrix(0L, 2, 2)
for (i in 0:1) for (j in 0:1) C[i+1, j+1] <- sum(X == i & Y == j)
P_("")
P_("Sanoqlar:")
P_("%8s %8s %8s %8s", "", "y=0", "y=1", "jami")
for (i in 0:1) P_("%8s %8d %8d %8d", sprintf("x=%d", i),
                  C[i+1, 1], C[i+1, 2], sum(C[i+1, ]))
P_("%8s %8d %8d %8d", "jami", sum(C[, 1]), sum(C[, 2]), sum(C))

# --- 3-qadam: sanoqdan ehtimollikka va chekka taqsimotlarga ----------
Pm <- C / n
pX <- rowSums(Pm); pY <- colSums(Pm)
P_("")
P_("Birgalikdagi taqsimot p(x,y):")
P_("%8s %10s %10s %10s", "", "y=0", "y=1", "p_X(x)")
for (i in 0:1) P_("%8s %10.6f %10.6f %10.6f", sprintf("x=%d", i),
                  Pm[i+1, 1], Pm[i+1, 2], pX[i+1])
P_("%8s %10.6f %10.6f %10.6f", "p_Y(y)", pY[1], pY[2], sum(Pm))
```

```{r t1-bogliqsizlik}
# --- 4-qadam: BOGʻLIQSIZLIK — BARCHA KATAKDA -------------------------
# Diqqat: sikl BARCHA (x, y) juftlikdan oʻtadi. Bitta katakni tekshirib
# «bogʻliqsiz» deb xulosa chiqarish — bu haftaning eng koʻp uchraydigan
# xatosi.
P_("")
P_("BOGʻLIQSIZLIK BARCHA KATAKDA: p(x,y) = p_X(x) p_Y(y) ?")
P_("%5s %5s %11s %11s %11s %8s", "x", "y", "p(x,y)", "p_X p_Y", "farq", "mos")
maxfarq <- 0
for (i in 0:1) for (j in 0:1) {
  e <- pX[i+1] * pY[j+1]; d <- Pm[i+1, j+1] - e
  maxfarq <- max(maxfarq, abs(d))
  P_("%5d %5d %11.6f %11.6f %11.6f %8s", i, j, Pm[i+1, j+1], e, d,
     tf(abs(d) < 1e-12))
}
P_("barcha 4 katak mos keladi   : %s", tf(maxfarq < 1e-12))
P_("eng katta |farq|            : %.6f", maxfarq)

# --- 5-qadam: shartli taqsimot — bogʻliqlikning «maʼnoli» koʻrinishi --
# Agar bogʻliqsiz boʻlsa, p(Y|X=0) va p(Y|X=1) qatorlari BIR XIL va
# shartsiz p_Y ga teng boʻlishi kerak edi.
P_("")
P_("SHARTLI TAQSIMOT: p(Y=y | X=x)")
P_("%8s %10s %10s", "", "y=0", "y=1")
for (i in 0:1) P_("%8s %10.6f %10.6f", sprintf("x=%d", i),
                  Pm[i+1, 1]/pX[i+1], Pm[i+1, 2]/pX[i+1])
P_("%8s %10.6f %10.6f", "shartsiz", pY[1], pY[2])

# --- 6-qadam: ikkilik oʻzgaruvchilar uchun Cov va r -------------------
# 0/1 oʻzgaruvchida E[X] = p va Var(X) = p(1-p) = E[X] - E[X]^2.
EX <- sum(c(0, 1) * pX); EY <- sum(c(0, 1) * pY)
EXY <- 0; for (i in 0:1) for (j in 0:1) EXY <- EXY + i*j*Pm[i+1, j+1]
kov <- EXY - EX*EY
sdX <- sqrt(EX - EX^2); sdY <- sqrt(EY - EY^2)
P_("")
P_("E[X]   = %.6f", EX)
P_("E[Y]   = %.6f", EY)
P_("E[XY]  = %.6f", EXY)
P_("Cov    = E[XY] - E[X]E[Y] = %.6f - %.6f = %.6f", EXY, EX*EY, kov)
P_("SD(X)  = %.6f   SD(Y) = %.6f", sdX, sdY)
P_("r      = %.6f", kov/(sdX*sdY))
```

```{r t1-3x3}
# --- 7-qadam: KENGAYTMA — 2x2 dan 3x3 ga -----------------------------
# Ikkilik boʻlish maʼlumotning koʻp qismini yoʻqotadi. Terzillar
# (uchdan bir qismlar) boʻyicha 3x3 jadval quramiz va bogʻliqsizlikni
# 9 ta katakda tekshiramiz. EʼTIBOR BERING: kataklar mayda boʻlgani
# sari kutilgan sanoq kichrayadi — bu 11-haftadagi xi-kvadrat testining
# shartiga bevosita bogʻliq.
P_("")
P_("KENGAYTMA: 3x3 jadval (terzillar boʻyicha)")
qx <- as.numeric(quantile(B[, 1], c(1/3, 2/3), type = 7))
qy <- as.numeric(quantile(B[, 3], c(1/3, 2/3), type = 7))
X3 <- as.integer(B[, 1] > qx[1]) + as.integer(B[, 1] > qx[2])
Y3 <- as.integer(B[, 3] > qy[1]) + as.integer(B[, 3] > qy[2])
C3 <- matrix(0L, 3, 3)
for (i in 0:2) for (j in 0:2) C3[i+1, j+1] <- sum(X3 == i & Y3 == j)
P3 <- C3/n; pX3 <- rowSums(P3); pY3 <- colSums(P3)
P_("%8s %8s %8s %8s", "", "y=past", "y=orta", "y=yuq")
nomx <- c("x=past", "x=orta", "x=yuq")
for (i in 1:3) P_("%8s %8d %8d %8d", nomx[i], C3[i, 1], C3[i, 2], C3[i, 3])
E3 <- outer(pX3, pY3)
P_("eng katta |p(x,y) - p_X p_Y| : %.6f", max(abs(P3 - E3)))
P_("kutilgan sanogʻi 5 dan kichik katakchalar soni : %d", sum(E3*n < 5))
P_("9 katakning nechtasida mos   : %d", sum(abs(P3 - E3) < 1e-12))
```

```{r t1-grafik, fig.height=3.6}
# --- 8-qadam: koʻrish — kuzatilgan va bogʻliqsizlik bashorati --------
# Yorliqlar ASCII (R ning standart qurilmasi «ʻ» ni chiza olmaydi).
kat <- data.frame(
  katak = rep(c("(0,0)", "(0,1)", "(1,0)", "(1,1)"), 2),
  tur   = rep(c("kuzatilgan p(x,y)", "bogliqsizlik: p_X p_Y"), each = 4),
  qiy   = c(as.vector(t(Pm)), as.vector(t(outer(pX, pY)))))
ggplot(kat, aes(katak, qiy, fill = tur)) +
  geom_col(position = position_dodge(width = 0.72), width = 0.64) +
  geom_text(aes(label = sprintf("%.3f", qiy)),
            position = position_dodge(width = 0.72),
            vjust = -0.35, size = 2.9, colour = "grey25") +
  scale_fill_manual(values = c("kuzatilgan p(x,y)" = oiBlue,
                               "bogliqsizlik: p_X p_Y" = oiOrange), name = NULL) +
  ylim(0, 0.40) +
  labs(title = "Bogliqsizlik BARCHA katakda buziladi",
       subtitle = "X = UZB bugdoy > median, Y = KAZ bugdoy > median, n = 27",
       x = "katak (x, y)", y = "ehtimollik",
       caption = "Manba: markaziy-osiyo-hosildorlik.csv (FAOSTAT / OWID)") +
  theme(legend.position = "top")
```

### Natija (kutilayotgan)

```
=== 1-TOPSHIRIQ: BIRGALIKDAGI TAQSIMOT ===
median UZB = 4.1260   median KAZ = 1.0760   n = 27

Sanoqlar:
              y=0      y=1     jami
     x=0        9        5       14
     x=1        5        8       13
    jami       14       13       27

Birgalikdagi taqsimot p(x,y):
                y=0        y=1     p_X(x)
     x=0   0.333333   0.185185   0.518519
     x=1   0.185185   0.296296   0.481481
  p_Y(y)   0.518519   0.481481   1.000000

BOGʻLIQSIZLIK BARCHA KATAKDA: p(x,y) = p_X(x) p_Y(y) ?
    x     y      p(x,y)     p_X p_Y        farq      mos
    0     0    0.333333    0.268861    0.064472    FALSE
    0     1    0.185185    0.249657   -0.064472    FALSE
    1     0    0.185185    0.249657   -0.064472    FALSE
    1     1    0.296296    0.231824    0.064472    FALSE
barcha 4 katak mos keladi   : FALSE
eng katta |farq|            : 0.064472

SHARTLI TAQSIMOT: p(Y=y | X=x)
                y=0        y=1
     x=0   0.642857   0.357143
     x=1   0.384615   0.615385
shartsiz   0.518519   0.481481

E[X]   = 0.481481
E[Y]   = 0.481481
E[XY]  = 0.296296
Cov    = E[XY] - E[X]E[Y] = 0.296296 - 0.231824 = 0.064472
SD(X)  = 0.499657   SD(Y) = 0.499657
r      = 0.258242

KENGAYTMA: 3x3 jadval (terzillar boʻyicha)
           y=past   y=orta    y=yuq
  x=past        6        1        2
  x=orta        1        6        2
   x=yuq        2        2        5
eng katta |p(x,y) - p_X p_Y| : 0.111111
kutilgan sanogʻi 5 dan kichik katakchalar soni : 9
9 katakning nechtasida mos   : 0
```

### Talqin — daftaringizga yozing

**T1.1** $p(1,1)=0{,}296296$, ammo $p_X(1)p_Y(1)=0{,}231824$. Farq
$0{,}064472$. Endi jadvalning **toʻrtta** qatoriga qarang: farqning
*kattaligi* hamma katakda bir xil, *ishorasi* esa oʻzgaradi
($+,-,-,+$). Nima uchun $2\times 2$ jadvalda shunday boʻlishi
**shart**? (Maslahat: chekka yigʻindilar qanday cheklov qoʻyadi?)

**T1.2** Talaba: «$p(0,1)=0{,}185185$ va $p_X(0)p_Y(1)=0{,}249657$ —
bular teng emas, lekin farq kichik, demak oʻzgaruvchilar *deyarli*
bogʻliqsiz». Bu jumlada **ikkita** muammo bor: biri mantiqiy, biri
statistik. Ikkalasini ham nomlang.

**T1.3** $\Prob(Y=1\mid X=1)=0{,}615385$, $\Prob(Y=1)=0{,}481481$.
Bu ikki sonni **bir jumlada**, oddiy oʻzbek tilida, dehqonchilik
kontekstida tushuntiring. Jumlangizda «sabab» soʻzi boʻlmasin.

**T1.4** $r=0{,}258242$ — «zaif» bogʻlanish. Ammo siz maʼlumotning
katta qismini **atayin yoʻqotdingiz**: uzluksiz hosildorlikni 0/1 ga
aylantirdingiz. 3-topshiriqda ayni bir juftlik uchun $r=0{,}4070$
chiqadi. Qaysi son «toʻgʻri»? Savolning oʻzi nima uchun notoʻgʻri
qoʻyilgan?

**T1.5** $3\times 3$ jadvalda $9$ ta katakning **hech biri** mos
kelmadi, va kutilgan sanogʻi $5$ dan kichik katakchalar soni $9$.
Bu ikkinchi son nima uchun ogohlantirish? (11-haftada xi-kvadrat
testining sharti aynan shu.)

### Qaror

Qishloq xoʻjaligi vazirligi mintaqaviy gʻalla zaxirasini rejalashtirmoqda.
Tahlilchi: «Oʻzbekiston va Qozogʻiston hosili bogʻliqsiz, shuning uchun
biri yomon boʻlsa, ikkinchisi qoplaydi». Jadvalingizga tayanib
**ikki jumlalik** javob yozing: (a) bu faraz maʼlumot bilan mos keladimi;
(b) faraz notoʻgʻri boʻlsa, zaxira hajmi kam baholanadimi yoki koʻp?
Javobingizda $\Prob(Y=1\mid X=1)$ va $\Prob(Y=1)$ ni taqqoslang.

---

# 2-topshiriq. Kovariatsiya va korrelyatsiya — qoʻlda va tayyor funksiya bilan

**Qiyinlik: 3 (Amaliy) · Blum: Qoʻllash · 20 ball · 20 daqiqa**

### Statistik tushuncha

**Kovariatsiya** — ikki oʻzgaruvchining *birgalikda* oʻz oʻrtachasidan
qanday chetlashishini oʻlchaydi:

$$\Cov(X,Y)=\E\bigl[(X-\mu_X)(Y-\mu_Y)\bigr]
          =\E[XY]-\E[X]\E[Y],$$

tanlanma uchun esa

$$s_{xy}=\frac{1}{n-1}\sum_{i=1}^{n}(x_i-\bar x)(y_i-\bar y)
       =\frac{\sum x_iy_i-n\bar x\bar y}{n-1}.$$

Har bir kuzatuv **ishorali hissa** qoʻshadi: agar ikkala chetlanish bir
xil ishorali boʻlsa (ikkalasi ham oʻrtachadan yuqori yoki ikkalasi ham
past) — hissa **musbat**; ishoralar qarama-qarshi boʻlsa — **manfiy**.

**Birlik muammosi.** $\Cov$ ning oʻlchov birligi — $[X]\cdot[Y]$.
Agar $X$ ni t/ga dan kg/ga ga aylantirsangiz, kovariatsiya $1000$ marta
oʻzgaradi, garchi *bogʻlanish* umuman oʻzgarmagan boʻlsa ham. Shu
sababli kovariatsiyaning **kattaligi** talqin qilinmaydi — faqat
**ishorasi**.

**Korrelyatsiya** — standartlashtirilgan kovariatsiya:

$$r=\frac{s_{xy}}{s_x\,s_y},\qquad -1\le r\le 1 .$$

U **oʻlchovsiz** va **masshtabga bogʻliq emas**: $X\to aX+b$ ($a>0$)
almashtirishida $r$ oʻzgarmaydi. $r^2$ — «umumiy oʻzgaruvchanlikning
ulushi» sifatida talqin qilinadi (aniq maʼnosi 12-haftada).

### Maʼlumot

Oʻzbekiston, **2010–2018** ($n=9$): $X$ — bugʻdoy, $Y$ — arpa
hosildorligi (t/ga). Bu davr ataylab tanlandi: uning ichida
**2017–2018 qurgʻoqchiligi** bor.

### Kod

```{r t2-qolda}
# --- 1-qadam: toʻqqiz yillik qatorni ajratamiz -----------------------
# Mamlakat nomi FAYLDAN (mamlakatlar[1]) — literal yozilmaydi.
uz  <- hosil[hosil$mamlakat == mamlakatlar[1], ]; uz <- uz[order(uz$yil), ]
uz9 <- uz[uz$yil >= 2010 & uz$yil <= 2018, ]
yil9 <- uz9$yil; x <- uz9$bugdoy; y <- uz9$arpa
m <- length(x)

# --- 2-qadam: TOʻLIQ QOʻL HISOBI — har bir qatorning hissasi ----------
xb <- mean(x); yb <- mean(y)
dx <- x - xb; dy <- y - yb; pr <- dx*dy
P_("")
P_("=== 2-TOPSHIRIQ: KOVARIATSIYA VA KORRELYATSIYA QOʻLDA ===")
P_("Oʻzbekiston 2010-2018:  X = bugʻdoy, Y = arpa (t/ga),  n = %d", m)
P_("%6s %8s %8s %10s %10s %14s", "yil", "x", "y", "x-xb", "y-yb", "(x-xb)(y-yb)")
for (i in 1:m) P_("%6d %8.3f %8.3f %10.4f %10.4f %14.6f",
                  yil9[i], x[i], y[i], dx[i], dy[i], pr[i])
P_("%6s %8.4f %8.4f %10s %10s %14.6f", "jami", xb, yb, "", "", sum(pr))

sxy <- sum(pr)/(m-1); sx <- sd(x); sy <- sd(y); r <- sxy/(sx*sy)
P_("")
P_("xbar = %.4f   ybar = %.4f   yigʻindi = %.6f", xb, yb, sum(pr))
P_("s_xy = %.6f / %d = %.6f", sum(pr), m-1, sxy)
P_("s_x  = %.6f   s_y = %.6f", sx, sy)
P_("r    = %.6f / (%.6f x %.6f) = %.6f", sxy, sx, sy, r)
P_("r^2  = %.6f", r^2)
```

```{r t2-tekshiruv}
# --- 3-qadam: UCH YOʻL BILAN TEKSHIRISH ------------------------------
# (i) taʼrif boʻyicha; (ii) «hisob formulasi»; (iii) tayyor funksiya.
# Uchalasi mos kelishi SHART. Suzuvchi nuqtali qoldiqni SON sifatida
# emas, DOPUSK sifatida chop etamiz (4-haftadagi qoida).
sxy2 <- (sum(x*y) - m*xb*yb)/(m-1)
P_("")
P_("HISOB FORMULASI  (sum(xy) - n xb yb)/(n-1) = %.6f", sxy2)
P_("ikki yoʻl mos (1e-12)        : %s", tf(abs(sxy - sxy2) < 1e-12))
P_("tayyor funksiya bilan mos    : %s", tf(abs(sxy - cov(x, y)) < 1e-12))
P_("tayyor r bilan mos           : %s", tf(abs(r - cor(x, y)) < 1e-12))

# --- 4-qadam: kovariatsiya QAYERDAN keldi? ---------------------------
# Toʻqqiz qatordan ikkitasi (2017, 2018) yigʻindining qancha qismini
# beradi? Bu — barqarorlik (robustness) savoli.
P_("")
P_("2017-2018 ning hissasi = %.6f / %.6f = %.4f%%",
   sum(pr[(m-1):m]), sum(pr), 100*sum(pr[(m-1):m])/sum(pr))
P_("2017-2018 siz r        = %.6f  (edi %.6f)",
   cor(x[1:(m-2)], y[1:(m-2)]), r)

# --- 5-qadam: BIRLIK MUAMMOSI ----------------------------------------
P_("")
P_("BIRLIK MUAMMOSI: x ni kg/ga ga aylantiramiz (x1000)")
sxy_kg <- cov(x*1000, y); r_kg <- cor(x*1000, y)
P_("s_xy (t/ga)  = %.6f", sxy)
P_("s_xy (kg/ga) = %.6f   -> %.1f marta oʻzgardi", sxy_kg, sxy_kg/sxy)
P_("r (t/ga)     = %.6f", r)
P_("r (kg/ga)    = %.6f   -> oʻzgarmadi : %s", r_kg, tf(abs(r - r_kg) < 1e-12))
```

```{r t2-grafik, fig.height=4.4}
# --- 6-qadam: kovariatsiyani KOʻRISH ---------------------------------
# Oʻrtachalar boʻyicha chizilgan ikki chiziq tekislikni toʻrt chorakka
# boʻladi. I va III chorakdagi nuqtalar musbat hissa, II va IV
# chorakdagilar manfiy hissa qoʻshadi.
d2 <- data.frame(yil = yil9, x = x, y = y, pr = pr,
                 ishora = ifelse(pr >= 0, "musbat hissa (+)", "manfiy hissa (-)"))
ggplot(d2, aes(x, y)) +
  geom_vline(xintercept = xb, colour = oiVerm, linetype = "dashed") +
  geom_hline(yintercept = yb, colour = oiVerm, linetype = "dashed") +
  geom_point(aes(colour = ishora, shape = ishora, size = abs(pr))) +
  geom_text(aes(label = yil), vjust = -1.05, size = 2.9, colour = "grey30") +
  scale_colour_manual(values = c("musbat hissa (+)" = oiBlue,
                                 "manfiy hissa (-)" = oiOrange), name = NULL) +
  scale_shape_manual(values = c("musbat hissa (+)" = 16,
                                "manfiy hissa (-)" = 17), name = NULL) +
  scale_size_continuous(range = c(2, 7), guide = "none") +
  annotate("text", x = xb - 0.006, y = yb + 0.20, label = "xbar = 4.6054",
           colour = oiVerm, size = 3, angle = 90, hjust = 0) +
  labs(title = "Kovariatsiya = ishorali hissalarning ortacha yigindisi",
       subtitle = "Uzbekiston 2010-2018; nuqta olchami |(x-xb)(y-yb)| ga proporsional",
       x = "bugdoy hosildorligi, t/ga", y = "arpa hosildorligi, t/ga",
       caption = "Manba: markaziy-osiyo-hosildorlik.csv (FAOSTAT / OWID), n = 9") +
  theme(legend.position = "top")
```

### Natija (kutilayotgan)

```
=== 2-TOPSHIRIQ: KOVARIATSIYA VA KORRELYATSIYA QOʻLDA ===
Oʻzbekiston 2010-2018:  X = bugʻdoy, Y = arpa (t/ga),  n = 9
   yil        x        y       x-xb       y-yb   (x-xb)(y-yb)
  2010    4.600    1.914    -0.0054     0.3909      -0.002128
  2011    4.556    1.282    -0.0494    -0.2411       0.011922
  2012    4.710    1.658     0.1046     0.1349       0.014103
  2013    4.739    1.496     0.1336    -0.0271      -0.003621
  2014    4.782    1.514     0.1766    -0.0091      -0.001609
  2015    4.818    1.631     0.2126     0.1079       0.022932
  2016    4.802    1.625     0.1966     0.1019       0.020027
  2017    4.316    1.349    -0.2894    -0.1741       0.050395
  2018    4.126    1.239    -0.4794    -0.2841       0.136215
  jami   4.6054   1.5231                             0.248238

xbar = 4.6054   ybar = 1.5231   yigʻindi = 0.248238
s_xy = 0.248238 / 8 = 0.031030
s_x  = 0.239759   s_y = 0.213013
r    = 0.031030 / (0.239759 x 0.213013) = 0.607570
r^2  = 0.369142

HISOB FORMULASI  (sum(xy) - n xb yb)/(n-1) = 0.031030
ikki yoʻl mos (1e-12)        : TRUE
tayyor funksiya bilan mos    : TRUE
tayyor r bilan mos           : TRUE

2017-2018 ning hissasi = 0.186611 / 0.248238 = 75.1744%
2017-2018 siz r        = 0.096457  (edi 0.607570)

BIRLIK MUAMMOSI: x ni kg/ga ga aylantiramiz (x1000)
s_xy (t/ga)  = 0.031030
s_xy (kg/ga) = 31.029694   -> 1000.0 marta oʻzgardi
r (t/ga)     = 0.607570
r (kg/ga)    = 0.607570   -> oʻzgarmadi : TRUE
```

### Talqin — daftaringizga yozing

**T2.1** Toʻqqiz qatorning **ikkitasi** ($2017$, $2018$) yigʻindining
$75{,}17\,\%$ ini beradi. Ularsiz $r$ $0{,}6076$ dan $0{,}0965$ ga
tushadi. Bu **xatomi**, yoki **maʼlumot shunday**mi? Javobingizni
qurgʻoqchilik hodisasi bilan bogʻlang va **chetlashgan kuzatuvni olib
tashlash** haqidagi qarorni asoslang (yoki rad eting).

**T2.2** $s_{xy}$ t/ga da $0{,}031030$, kg/ga da $31{,}029694$ — aynan
$1000$ marta. $r$ esa ikkala holda ham $0{,}607570$. Formuladagi
**qaysi** amal masshtabni yoʻq qiladi? Bir qatorda koʻrsating.

**T2.3** $r=0{,}6076$, $r^2=0{,}3691$. Talaba: «Bugʻdoy arpa
hosilining $37\,\%$ ini *tushuntiradi*». Bu jumlada **ikkita** xato bor:
biri sababiyat haqida, biri esa $r^2$ ning maʼnosi haqida
($n=9$ ekanini unutmang). Ikkalasini ham tuzating.

**T2.4** Ikki oʻzgaruvchi ham bir xil yillardagi **ob-havoga** bogʻliq.
Bu holda ob-havo — **chalgʻituvchi omil** (1-haftadagi atama).
Bugʻdoy va arpa oʻrtasidagi $r$ ni «bugʻdoy arpaga taʼsir qiladi» deb
oʻqib boʻlmasligini bir jumlada asoslang.

**T2.5** «Hisob formulasi» $(\sum x_iy_i-n\bar x\bar y)/(n-1)$ taʼrif
formulasi bilan $10^{-12}$ aniqlikda mos keldi. Kompyuterda bu ikki
formuladan **qaysi biri xavfliroq** va nima uchun? (Maslahat: $x$ va $y$
juda katta, ammo bir-biriga yaqin sonlar boʻlsa nima boʻladi?)

### Qaror

Fermer xoʻjaligi keyingi mavsumga ekin rejasini tuzmoqda: maydonni
faqat bugʻdoyga bermoqchi. Sizning $r=0{,}6076$ natijangizga tayanib
**ikki jumlalik** tavsiya yozing: (a) bugʻdoy va arpani birga ekish
xavfni kamaytiradimi; (b) $r$ ning bu qiymati diversifikatsiya uchun
**yetarlicha past**mi? Javobingizni 5-topshiriqda sonli tekshirasiz.

---

# 3-topshiriq. Korrelyatsiya matritsasi va sochma diagrammalar matritsasi

**Qiyinlik: 4 (Analitik) · Blum: Tahlil · 15 ball · 15 daqiqa**

### Statistik tushuncha

Ikkitadan koʻp oʻzgaruvchi boʻlganda barcha juftliklarni bittalab
koʻrib chiqish mumkin emas: $k$ ta oʻzgaruvchi uchun $k(k-1)/2$ ta
juftlik bor ($k=5$ da $10$ ta). **Korrelyatsiya matritsasi** $\mathbf{R}$
barcha juftliklarni bitta jadvalga jamlaydi:

$$R_{ij}=\frac{s_{ij}}{s_i s_j},\qquad
R_{ii}=1,\qquad R_{ij}=R_{ji}.$$

**Kovariatsiya matritsasi** $\mathbf{S}$ ham xuddi shunday tuziladi,
diagonalida esa dispersiyalar turadi: $S_{ii}=s_i^2$. Ikkalasi
$R = D^{-1} S D^{-1}$ munosabati bilan bogʻlangan, bunda $D$ —
standart ogʻishlardan tuzilgan diagonal matritsa.

**Ammo matritsa ham bitta sondan tuzilgan.** Shuning uchun uni har doim
**sochma diagrammalar matritsasi** bilan birga oʻqiymiz: matritsa
*qanchalik* kuchli ekanini, diagrammalar esa *qanday shakl* ekanini
aytadi.

### Maʼlumot

Beshta Markaziy Osiyo mamlakatining bugʻdoy hosildorligi, **1992–2018**
($27$ yil, $5$ ustun). Kuzatuv birligi — bitta yil.

### Kod

```{r t3-matritsa}
# --- 1-qadam: ikkala matritsa ----------------------------------------
K <- cor(B); V <- cov(B)
P_("")
P_("=== 3-TOPSHIRIQ: KORRELYATSIYA MATRITSASI ===")
P_("Kovariatsiya matritsasi (t/ga)^2:")
P_("%6s %10s %10s %10s %10s %10s", "", kod[1], kod[2], kod[3], kod[4], kod[5])
for (i in 1:5) P_("%6s %10.4f %10.4f %10.4f %10.4f %10.4f", kod[i],
                  V[i,1], V[i,2], V[i,3], V[i,4], V[i,5])
P_("")
P_("Korrelyatsiya matritsasi:")
P_("%6s %10s %10s %10s %10s %10s", "", kod[1], kod[2], kod[3], kod[4], kod[5])
for (i in 1:5) P_("%6s %10.4f %10.4f %10.4f %10.4f %10.4f", kod[i],
                  K[i,1], K[i,2], K[i,3], K[i,4], K[i,5])

# --- 2-qadam: matritsaning UCH XOSSASINI tekshiramiz -----------------
P_("")
P_("diagonal aynan 1 : %s", tf(all(abs(diag(K) - 1) < 1e-12)))
P_("simmetrik        : %s", tf(all(abs(K - t(K)) < 1e-12)))
s_ <- sqrt(diag(V))
P_("r = Cov/(SD SD) tekshiruv (barcha juftlik) : %s",
   tf(all(abs(K - V/outer(s_, s_)) < 1e-12)))

# --- 3-qadam: 10 ta juftlikni tartiblab oʻqiymiz ---------------------
ju_nom <- character(0); ju_r <- numeric(0)
for (i in 1:4) for (j in (i+1):5) {
  ju_nom <- c(ju_nom, paste0(kod[i], "-", kod[j])); ju_r <- c(ju_r, K[i, j]) }
o <- order(-ju_r)
P_("")
P_("10 ta juftlik, r boʻyicha tartiblangan:")
P_("%12s %10s %10s", "juftlik", "r", "r^2")
for (k in o) P_("%12s %10.4f %10.4f", ju_nom[k], ju_r[k], ju_r[k]^2)
```

```{r t3-issiqxarita, fig.height=4.2}
# --- 4-qadam: korrelyatsiya matritsasining issiqlik xaritasi ---------
# QOIDA: maʼnoni FAQAT rang bilan bermaymiz — har bir katakda son ham
# yozilgan. Rang koʻrmaydigan oʻquvchi ham jadvalni toʻliq oʻqiy oladi.
hm <- expand.grid(A = kod, Bq = kod, KEEP.OUT.ATTRS = FALSE)
hm$r <- as.vector(K)
hm$A  <- factor(hm$A,  levels = kod)
hm$Bq <- factor(hm$Bq, levels = rev(kod))
ggplot(hm, aes(A, Bq, fill = r)) +
  geom_tile(colour = "white", linewidth = 0.8) +
  geom_text(aes(label = sprintf("%.3f", r)), size = 3.1, colour = "grey15") +
  scale_fill_gradient2(low = oiOrange, mid = "white", high = oiBlue,
                       midpoint = 0, limits = c(-1, 1), name = "r") +
  labs(title = "Korrelyatsiya matritsasi: bugdoy hosildorligi, 1992-2018",
       subtitle = "UZB-TJK = 0.917 (eng kuchli), TJK-TKM = -0.392 (eng manfiy)",
       x = NULL, y = NULL,
       caption = "Manba: markaziy-osiyo-hosildorlik.csv (FAOSTAT / OWID), n = 27")
```

```{r t3-sochma, fig.height=6.2, fig.width=6.6}
# --- 5-qadam: SOCHMA DIAGRAMMALAR MATRITSASI -------------------------
# Matritsa «qanchalik», diagramma «qanday» degan savolga javob beradi.
# Yuqori uchburchakka r ni yozamiz, pastki uchburchakka nuqtalarni.
Bm <- B; colnames(Bm) <- kod
yuqori <- function(x, y, ...) {
  usr <- par("usr"); on.exit(par(usr = usr)); par(usr = c(0, 1, 0, 1))
  rr <- cor(x, y)
  text(0.5, 0.5, sprintf("%.3f", rr), cex = 0.8 + 1.5*abs(rr),
       col = if (rr >= 0) oiBlue else oiOrange)
}
pastki <- function(x, y, ...) {
  points(x, y, pch = 16, col = adjustcolor(oiBlue, 0.65), cex = 0.8)
  abline(lm(y ~ x), col = oiVerm, lwd = 1.4)
}
pairs(Bm, upper.panel = yuqori, lower.panel = pastki, gap = 0.3,
      main = "Sochma diagrammalar matritsasi: bugdoy hosildorligi (t/ga)")
```

### Natija (kutilayotgan)

```
=== 3-TOPSHIRIQ: KORRELYATSIYA MATRITSASI ===
Kovariatsiya matritsasi (t/ga)^2:
              UZB        KGZ        KAZ        TJK        TKM
   UZB     1.3912    -0.0313     0.1248     0.9220    -0.2032
   KGZ    -0.0313     0.0770     0.0247     0.0029     0.0351
   KAZ     0.1248     0.0247     0.0676     0.0884    -0.0279
   TJK     0.9220     0.0029     0.0884     0.7273    -0.2702
   TKM    -0.2032     0.0351    -0.0279    -0.2702     0.6529

Korrelyatsiya matritsasi:
              UZB        KGZ        KAZ        TJK        TKM
   UZB     1.0000    -0.0956     0.4070     0.9166    -0.2132
   KGZ    -0.0956     1.0000     0.3428     0.0124     0.1564
   KAZ     0.4070     0.3428     1.0000     0.3989    -0.1328
   TJK     0.9166     0.0124     0.3989     1.0000    -0.3922
   TKM    -0.2132     0.1564    -0.1328    -0.3922     1.0000

diagonal aynan 1 : TRUE
simmetrik        : TRUE
r = Cov/(SD SD) tekshiruv (barcha juftlik) : TRUE

10 ta juftlik, r boʻyicha tartiblangan:
     juftlik          r        r^2
     UZB-TJK     0.9166     0.8402
     UZB-KAZ     0.4070     0.1656
     KAZ-TJK     0.3989     0.1591
     KGZ-KAZ     0.3428     0.1175
     KGZ-TKM     0.1564     0.0245
     KGZ-TJK     0.0124     0.0002
     UZB-KGZ    -0.0956     0.0091
     KAZ-TKM    -0.1328     0.0176
     UZB-TKM    -0.2132     0.0455
     TJK-TKM    -0.3922     0.1538
```

### Talqin — daftaringizga yozing

**T3.1** $r(\text{UZB},\text{TJK})=0{,}9166$ — juda kuchli. Sochma
diagrammada bu juftlikning shakliga qarang. Ikkala mamlakatning
hosildorligi $1992$ dan $2018$ gacha **oʻsgan**. Bu $0{,}9166$ ni
qanday tushuntirishi mumkin? (6-topshiriqda buni **oʻlchaysiz** —
hozircha faqat gipoteza yozing.)

**T3.2** $r(\text{KGZ},\text{TJK})=0{,}0124$ — deyarli nol. Bu
«Qirgʻiziston va Tojikiston hosili **bogʻliqsiz**» degani emas.
Nima uchun emasligini **ikki** sabab bilan tushuntiring (biri
1-topshiriqdan, biri Anskomb kvartetidan oldindan sezilishi mumkin).

**T3.3** Kovariatsiya matritsasida $\mathrm{Cov}(\text{UZB},\text{TJK})=0{,}9220$,
$\mathrm{Cov}(\text{KGZ},\text{KAZ})=0{,}0247$. Korrelyatsiyada esa
$0{,}9166$ va $0{,}3428$. Nima uchun kovariatsiyalar tartibi
korrelyatsiyalar tartibi bilan **mos kelmaydi**? Diagonaldagi
dispersiyalarga qarang.

**T3.4** $10$ ta juftlikning eng kattasi $r^2=0{,}8402$, eng kichigi
$0{,}0002$. Agar siz $10$ ta juftlikdan **eng kuchlisini** tanlab,
uni «kashfiyot» sifatida eʼlon qilsangiz, qanday metodologik xato
qilgan boʻlasiz? (Bu xatoning nomi bor; 11-haftada uni uchratasiz.)

**T3.5** Turkmaniston boshqa toʻrt mamlakat bilan uch marta **manfiy**
korrelyatsiyada. Sochma diagrammalarda TKM ustuniga qarang: bu manfiy
qiymatlar bir necha nuqtaga bogʻliqmi yoki umumiy tendensiyami?

### Qaror

Mintaqaviy oziq-ovqat xavfsizligi jamgʻarmasi **ikki** mamlakatdan
gʻalla sotib oladi va yetkazib berish xavfini kamaytirmoqchi.
Matritsangizga tayanib **qaysi juftlikni** tavsiya qilasiz va nima
uchun? Tavsiyangizda **korrelyatsiyadan tashqari** yana bitta omilni
(dispersiya) eslatib oʻting — 5-topshiriqda buni sonli hisoblaysiz.

---

# 4-topshiriq. $\Var(aX+bY)$ va bogʻliqsizlik farazining narxi

**Qiyinlik: 4 (Analitik) · Blum: Tahlil · 20 ball · 20 daqiqa**

### Statistik tushuncha

Kutilma **chiziqli**: $\E[aX+bY]=a\E[X]+b\E[Y]$ — har doim, hech qanday
shartsiz. Dispersiya esa **chiziqli emas**:

$$\Var(aX+bY)=a^2\Var(X)+b^2\Var(Y)+2ab\,\Cov(X,Y).$$

Uchinchi had — **kovariatsiya hadi** — ana shu yerda yashaydi.
Faqat $\Cov(X,Y)=0$ boʻlgandagina u yoʻqoladi.

**Uch natija darhol kelib chiqadi:**

* $\Var(X+Y)=\Var(X)+\Var(Y)+2\Cov(X,Y)$;
* $\Var(X-Y)=\Var(X)+\Var(Y)-2\Cov(X,Y)$ — **ayirmada ham qoʻshiladi**,
  ishorasi manfiy boʻlgani uchun musbat kovariatsiya ayirma
  dispersiyasini **kamaytiradi**;
* kovariatsiya hadi tushirib qoldirilsa, xato **ishorali**: $ab\Cov>0$
  boʻlsa dispersiya **past** baholanadi, $ab\Cov<0$ boʻlsa **yuqori**.

> **Nima uchun bu muhim.** Amaliyotda «oʻzgaruvchilar bogʻliqsiz» degan
> faraz koʻpincha *qulaylik uchun* qilinadi. Bugun bu qulaylikning
> **narxini foizda** oʻlchaymiz.

### Maʼlumot

$X$ — Oʻzbekiston, $Y$ — Qozogʻiston bugʻdoy hosildorligi, $1992$–$2018$
($n=27$). $r=0{,}4070$ — oʻrtacha kuchli musbat bogʻlanish.

### Kod

```{r t4-tekshiruv}
# --- 1-qadam: uchta asosiy koʻrsatkich --------------------------------
xv <- B[, 1]; yv <- B[, 3]
VX <- var(xv); VY <- var(yv); CXY <- cov(xv, yv)
P_("")
P_("=== 4-TOPSHIRIQ: Var(aX+bY) ===")
P_("X = UZB, Y = KAZ bugʻdoy hosildorligi, n = %d", length(xv))
P_("Var(X) = %.6f   Var(Y) = %.6f   Cov = %.6f   r = %.6f",
   VX, VY, CXY, CXY/sqrt(VX*VY))

# --- 2-qadam: formulani OLTI (a, b) juftligida tekshiramiz -----------
# «bevosita» — a*X + b*Y yangi qatorini yasab, uning dispersiyasi;
# «formula» — a^2 V(X) + b^2 V(Y) + 2ab Cov;
# «bogʻliqsiz» — kovariatsiya hadi TUSHIRIB QOLDIRILGAN (xato variant).
P_("")
P_("%6s %6s %14s %14s %8s %s %10s",
   "a", "b", "bevosita", "formula", "mos", padl("bogʻliqsiz", 14), "xato %")
ab <- list(c(1,1), c(1,-1), c(0.5,0.5), c(0.7,0.3), c(2,-1), c(0,1))
for (p in ab) {
  a <- p[1]; b <- p[2]
  dv <- var(a*xv + b*yv); fv <- a*a*VX + b*b*VY + 2*a*b*CXY; iv <- a*a*VX + b*b*VY
  P_("%6.1f %6.1f %14.6f %14.6f %8s %14.6f %10.2f",
     a, b, dv, fv, tf(abs(dv - fv) < 1e-10), iv, 100*(iv - fv)/fv)
}

# --- 3-qadam: bitta holat uchun toʻliq yoyilma ------------------------
P_("")
P_("a = b = 0,5 uchun toʻliq yoyilma:")
P_("  a^2 Var(X)   = %.6f", 0.25*VX)
P_("  b^2 Var(Y)   = %.6f", 0.25*VY)
P_("  2ab Cov(X,Y) = %.6f", 2*0.25*CXY)
P_("  yigʻindi     = %.6f", 0.25*VX + 0.25*VY + 0.5*CXY)
P_("  bevosita     = %.6f", var(0.5*xv + 0.5*yv))
P_("  bogʻliqsizlik farazi = %.6f  ->  %.2f%% past baho",
   0.25*VX + 0.25*VY,
   100*((0.25*VX + 0.25*VY) - (0.25*VX + 0.25*VY + 0.5*CXY))/(0.25*VX + 0.25*VY + 0.5*CXY))
```

```{r t4-grafik, fig.height=4.0}
# --- 4-qadam: xatoni butun a oraligʻida koʻrsatamiz -------------------
# b = 1 - a deb olamiz (ogʻirliklar yigʻindisi 1). Ikki egri chiziq:
# toʻgʻri formula va bogʻliqsizlik farazi.
aa <- seq(-0.5, 1.5, by = 0.01)
d4 <- data.frame(
  a = rep(aa, 2),
  V = c(aa^2*VX + (1-aa)^2*VY + 2*aa*(1-aa)*CXY,
        aa^2*VX + (1-aa)^2*VY),
  tur = rep(c("togri: 2ab Cov hisobga olingan",
              "xato: bogliqsizlik farazi"), each = length(aa)))
ggplot(d4, aes(a, V, colour = tur, linetype = tur)) +
  geom_line(linewidth = 0.95) +
  geom_vline(xintercept = 0.5, colour = "grey55", linetype = "dotted") +
  scale_colour_manual(values = c("togri: 2ab Cov hisobga olingan" = oiBlue,
                                 "xato: bogliqsizlik farazi" = oiOrange), name = NULL) +
  scale_linetype_manual(values = c("togri: 2ab Cov hisobga olingan" = "solid",
                                   "xato: bogliqsizlik farazi" = "22"), name = NULL) +
  annotate("text", x = 0.5, y = 0.44, label = "a = b = 0.5", size = 3,
           colour = "grey35", hjust = -0.06) +
  labs(title = "Kovariatsiya hadini tushirib qoldirishning narxi",
       subtitle = "Var(aX + (1-a)Y), X = UZB, Y = KAZ, r = 0.4070",
       x = "a (X ning ulushi; b = 1 - a)", y = "Var(aX + bY)",
       caption = "Manba: markaziy-osiyo-hosildorlik.csv (FAOSTAT / OWID), n = 27") +
  theme(legend.position = "top")
```

### Natija (kutilayotgan)

```
=== 4-TOPSHIRIQ: Var(aX+bY) ===
X = UZB, Y = KAZ bugʻdoy hosildorligi, n = 27
Var(X) = 1.391187   Var(Y) = 0.067560   Cov = 0.124771   r = 0.406983

     a      b       bevosita        formula      mos     bogʻliqsiz     xato %
   1.0    1.0       1.708289       1.708289     TRUE       1.458747     -14.61
   1.0   -1.0       1.209205       1.209205     TRUE       1.458747      20.64
   0.5    0.5       0.427072       0.427072     TRUE       0.364687     -14.61
   0.7    0.3       0.740166       0.740166     TRUE       0.687762      -7.08
   2.0   -1.0       5.133225       5.133225     TRUE       5.632308       9.72
   0.0    1.0       0.067560       0.067560     TRUE       0.067560       0.00

a = b = 0,5 uchun toʻliq yoyilma:
  a^2 Var(X)   = 0.347797
  b^2 Var(Y)   = 0.016890
  2ab Cov(X,Y) = 0.062385
  yigʻindi     = 0.427072
  bevosita     = 0.427072
  bogʻliqsizlik farazi = 0.364687  ->  -14.61% past baho
```

### Talqin — daftaringizga yozing

**T4.1** Oltita $(a,b)$ juftligining hammasida «bevosita» va «formula»
ustunlari **aynan** mos keldi. Bu nimani isbotlaydi va nimani
**isbotlamaydi**? (Ehtiyot boʻling: sonli tasdiq — isbot emas.)

**T4.2** $a=b=1$ da xato $-14{,}61\,\%$, $a=1$, $b=-1$ da esa
$+20{,}64\,\%$. **Ishora nima uchun oʻzgardi?** $2ab\Cov$ hadidagi qaysi
koʻpaytuvchi buni belgilaydi?

**T4.3** $a=0$, $b=1$ satrida xato **aynan nol**. Nima uchun? Bu
satr nima uchun jadvalda kerak (u «nazorat» vazifasini bajaradi)?

**T4.4** $a=2$, $b=-1$ da dispersiya $5{,}133225$ — boshqa barcha
juftliklardan katta. Iqtisodiy maʼnoda bu qanday pozitsiya
(«$X$ dan ikki barobar, $Y$ dan manfiy»)? Nima uchun uning
oʻzgaruvchanligi shuncha yuqori?

**T4.5** Grafikda ikki egri chiziq $a=0$ va $a=1$ da **kesishadi**.
Nima uchun aynan shu ikki nuqtada? Formuladan koʻrsating.

### Qaror

Agrofirma ikki mamlakatdagi yerlarni **teng** ulushda ijaraga olgan
($a=b=0{,}5$). Moliya boʻlimi umumiy hosilning dispersiyasini
bogʻliqsizlik farazi bilan hisoblab, zaxira fondini shunga qarab
belgilagan. **Bir jumlada** ayting: zaxira **yetarli** boʻladimi yoki
kam; va **necha foizga** xato qilingan? Soʻng bitta ehtiyot jumla
qoʻshing: bu baho $27$ yillik maʼlumotga tayanadi — bu qanday
cheklov?

---

# 5-topshiriq. Minimal dispersiyali portfel va diversifikatsiya

**Qiyinlik: 5 (Ilgʻor) · Blum: Baholash · 20 ball · 20 daqiqa**

### Statistik tushuncha

Ikki aktivdan $w$ va $1-w$ ulushlar bilan tuzilgan **portfel**ning
dispersiyasi — 4-topshiriqdagi formulaning aynan oʻzi:

$$\Var_p(w)=w^2\Var(X)+(1-w)^2\Var(Y)+2w(1-w)\Cov(X,Y).$$

Bu — $w$ ga nisbatan **kvadrat** funksiya, va uning koeffitsiyenti
$\Var(X)+\Var(Y)-2\Cov(X,Y)=\Var(X-Y)\ge 0$. Demak parabola yuqoriga
ochiladi va **yagona minimumga** ega. Hosilani nolga tenglab:

$$w^{*}=\frac{\Var(Y)-\Cov(X,Y)}{\Var(X)+\Var(Y)-2\Cov(X,Y)} .$$

Bu — Markovitsning $1952$-yildagi maqolasidan kelib chiqadigan eng
sodda natija va butun zamonaviy portfel nazariyasining boshlanishi.

**Diversifikatsiya foydasi** — portfelning minimal standart ogʻishi
eng yaxshi *yakka* aktivning standart ogʻishidan necha foizga past
ekani:

$$\text{foyda}=\frac{\min_i \SD(X_i)-\SD_{\min}}{\min_i \SD(X_i)}\times 100\,\% .$$

> **Diqqat.** Bu — statistik mashq, **investitsiya maslahati emas**.
> Hosildorlik qatorlari aktiv daromadi emas; formulaning oʻzi esa
> $\Var$ va $\Cov$ *kelajakda ham shunday qoladi* degan kuchli farazga
> tayanadi. Bu farazni har doim ochiq aytish shart.

### Maʼlumot

$X$ — Tojikiston, $Y$ — Turkmaniston bugʻdoy hosildorligi
($n=27$). Bu juftlik **manfiy** korrelyatsiyaga ega:
$r=-0{,}392153$ — mintaqadagi eng manfiy qiymat.

### Kod

```{r t5-portfel}
# --- 1-qadam: juftlikning uchta koʻrsatkichi --------------------------
iX <- 4; iY <- 5                       # POZITSIYA boʻyicha: TJK va TKM
px <- B[, iX]; py <- B[, iY]
VpX <- var(px); VpY <- var(py); CpXY <- cov(px, py); rp <- CpXY/sqrt(VpX*VpY)
P_("")
P_("=== 5-TOPSHIRIQ: MINIMAL DISPERSIYALI PORTFEL ===")
P_("X = %s (%s), Y = %s (%s)", kod[iX], mamlakatlar[iX], kod[iY], mamlakatlar[iY])
P_("Var(X) = %.6f  Var(Y) = %.6f  Cov = %.6f  r = %.6f", VpX, VpY, CpXY, rp)
P_("SD(X)  = %.6f  SD(Y)  = %.6f", sqrt(VpX), sqrt(VpY))

# --- 2-qadam: optimal ulush -------------------------------------------
ws <- (VpY - CpXY)/(VpX + VpY - 2*CpXY)
Vmin <- ws^2*VpX + (1-ws)^2*VpY + 2*ws*(1-ws)*CpXY
P_("")
P_("w* = (Var(Y) - Cov) / (Var(X) + Var(Y) - 2Cov)")
P_("   = (%.6f - (%.6f)) / (%.6f + %.6f - 2(%.6f))", VpY, CpXY, VpX, VpY, CpXY)
P_("   = %.6f", ws)
P_("Var(min) = %.6f   SD(min) = %.6f", Vmin, sqrt(Vmin))

# --- 3-qadam: butun chegara (frontier) --------------------------------
P_("")
P_("%8s %14s %12s", "w", "Var(portfel)", "SD")
for (w in seq(0, 1, by = 0.1)) {
  vv <- w^2*VpX + (1-w)^2*VpY + 2*w*(1-w)*CpXY
  P_("%8.1f %14.6f %12.6f", w, vv, sqrt(vv))
}
P_("%8s %14.6f %12.6f", "w* ", Vmin, sqrt(Vmin))
```

```{r t5-foyda}
# --- 4-qadam: diversifikatsiya foydasi va bogʻliqsizlik farazi --------
eng <- min(sqrt(VpX), sqrt(VpY))
P_("")
P_("eng past yakka aktiv SD  = %.6f", eng)
P_("portfel SD(min)          = %.6f", sqrt(Vmin))
P_("diversifikatsiya foydasi = %.2f%%", 100*(eng - sqrt(Vmin))/eng)
V5050   <- 0.25*VpX + 0.25*VpY + 0.5*CpXY
V5050_0 <- 0.25*VpX + 0.25*VpY          # r = 0 deb faraz qilingan holat
P_("")
P_("50/50 portfel: Var = %.6f  SD = %.6f", V5050, sqrt(V5050))
P_("agar r = 0 deb faraz qilinsa: SD = %.6f", sqrt(V5050_0))
P_("ortiqcha baho = %.2f%%", 100*(sqrt(V5050_0) - sqrt(V5050))/sqrt(V5050))

# --- 5-qadam: BARCHA 10 juftlik uchun bir vaqtda ----------------------
# w* < 0 yoki w* > 1 boʻlishi mumkin: bu «qarzga olib sotish» (short)
# degan maʼnoni beradi va amalda koʻpincha taqiqlanadi.
P_("")
P_("BARCHA 10 JUFTLIK UCHUN:")
P_("%12s %9s %9s %10s %10s %10s", "juftlik", "r", "w*", "SD(min)", "min SD_i", "foyda %")
for (i in 1:4) for (j in (i+1):5) {
  vi <- V[i,i]; vj <- V[j,j]; cij <- V[i,j]
  w <- (vj - cij)/(vi + vj - 2*cij)
  vm <- w^2*vi + (1-w)^2*vj + 2*w*(1-w)*cij
  e <- min(sqrt(vi), sqrt(vj))
  P_("%12s %9.4f %9.4f %10.4f %10.4f %10.2f",
     paste0(kod[i], "-", kod[j]), K[i,j], w, sqrt(vm), e, 100*(e - sqrt(vm))/e)
}
```

```{r t5-grafik, fig.height=4.2}
# --- 6-qadam: chegarani chizamiz --------------------------------------
wgrid <- seq(-0.2, 1.2, by = 0.005)
d5 <- data.frame(
  w  = rep(wgrid, 2),
  SD = c(sqrt(wgrid^2*VpX + (1-wgrid)^2*VpY + 2*wgrid*(1-wgrid)*CpXY),
         sqrt(wgrid^2*VpX + (1-wgrid)^2*VpY)),
  tur = rep(c("haqiqiy r = -0.392", "xato faraz: r = 0"), each = length(wgrid)))
ggplot(d5, aes(w, SD, colour = tur, linetype = tur)) +
  geom_line(linewidth = 0.95) +
  geom_point(data = data.frame(w = ws, SD = sqrt(Vmin)),
             aes(w, SD), inherit.aes = FALSE, colour = oiVerm, size = 3) +
  geom_segment(aes(x = ws, xend = ws, y = 0.40, yend = sqrt(Vmin)),
               inherit.aes = FALSE, colour = oiVerm, linetype = "dashed") +
  annotate("text", x = ws, y = 0.415, size = 3, colour = oiVerm, hjust = -0.08,
           label = "w* = 0.4806, SD = 0.4574") +
  annotate("point", x = c(0, 1), y = c(sqrt(VpY), sqrt(VpX)),
           colour = oiGreen, size = 2.4, shape = 15) +
  annotate("text", x = 0, y = sqrt(VpY), label = "faqat TKM", size = 2.9,
           colour = oiGreen, vjust = -1.1) +
  annotate("text", x = 1, y = sqrt(VpX), label = "faqat TJK", size = 2.9,
           colour = oiGreen, vjust = -1.1) +
  scale_colour_manual(values = c("haqiqiy r = -0.392" = oiBlue,
                                 "xato faraz: r = 0" = oiOrange), name = NULL) +
  scale_linetype_manual(values = c("haqiqiy r = -0.392" = "solid",
                                   "xato faraz: r = 0" = "22"), name = NULL) +
  labs(title = "Minimal dispersiyali portfel chegarasi",
       subtitle = "TJK va TKM bugdoy hosildorligi; manfiy korrelyatsiya chegarani pastga tortadi",
       x = "w (TJK ulushi; TKM ulushi = 1 - w)", y = "portfel SD (t/ga)",
       caption = "Statistik mashq. Manba: markaziy-osiyo-hosildorlik.csv, n = 27") +
  theme(legend.position = "top")
```

### Natija (kutilayotgan)

```
=== 5-TOPSHIRIQ: MINIMAL DISPERSIYALI PORTFEL ===
X = TJK (Tojikiston), Y = TKM (Turkmaniston)
Var(X) = 0.727255  Var(Y) = 0.652908  Cov = -0.270224  r = -0.392153
SD(X)  = 0.852792  SD(Y)  = 0.808027

w* = (Var(Y) - Cov) / (Var(X) + Var(Y) - 2Cov)
   = (0.652908 - (-0.270224)) / (0.727255 + 0.652908 - 2(-0.270224))
   = 0.480645
Var(min) = 0.209209   SD(min) = 0.457394

       w   Var(portfel)           SD
     0.0       0.652908     0.808027
     0.1       0.487487     0.698203
     0.2       0.360479     0.600399
     0.3       0.271883     0.521424
     0.4       0.221700     0.470850
     0.5       0.209928     0.458179
     0.6       0.236569     0.486384
     0.7       0.301622     0.549201
     0.8       0.405088     0.636465
     0.9       0.546965     0.739571
     1.0       0.727255     0.852792
     w*        0.209209     0.457394

eng past yakka aktiv SD  = 0.808027
portfel SD(min)          = 0.457394
diversifikatsiya foydasi = 43.39%

50/50 portfel: Var = 0.209928  SD = 0.458179
agar r = 0 deb faraz qilinsa: SD = 0.587402
ortiqcha baho = 28.20%

BARCHA 10 JUFTLIK UCHUN:
     juftlik         r        w*    SD(min)   min SD_i    foyda %
     UZB-KGZ   -0.0956    0.0707     0.2633     0.2774       5.10
     UZB-KAZ    0.4070   -0.0473     0.2547     0.2599       2.02
     UZB-TJK    0.9166   -0.7096     0.7675     0.8528      10.00
     UZB-TKM   -0.2132    0.3494     0.5948     0.8080      26.39
     KGZ-KAZ    0.3428    0.4506     0.2197     0.2599      15.48
     KGZ-TJK    0.0124    0.9073     0.2648     0.2774       4.56
     KGZ-TKM    0.1564    0.9365     0.2726     0.2774       1.74
     KAZ-TJK    0.3989    1.0338     0.2586     0.2599       0.52
     KAZ-TKM   -0.1328    0.8770     0.2363     0.2599       9.10
     TJK-TKM   -0.3922    0.4806     0.4574     0.8080      43.39
```

### Talqin — daftaringizga yozing

**T5.1** $w^{*}=0{,}4806$ va $50/50$ portfelning $\SD$ i $0{,}458179$,
optimal portfelniki esa $0{,}457394$. Farq $0{,}000785$, yaʼni
$0{,}17\,\%$. Optimizatsiya **arziydimi**? Javobingizni parabolaning
minimum atrofidagi **yassiligi** bilan bogʻlang.

**T5.2** $r=0$ deb faraz qilinsa, portfel $\SD$ i $0{,}587402$ chiqadi —
haqiqiy $0{,}458179$ dan $28{,}20\,\%$ yuqori. Diqqat: bu safar xato
**ortiqcha baho**. 4-topshiriqda esa xato **past baho** edi. Ikki
holatning farqi nimadan? (Ishoraga qarang.)

**T5.3** Jadvalda UZB–KAZ juftligi uchun $w^{*}=-0{,}0473$ — **manfiy**
ulush. Bu amalda nimani anglatadi va nima uchun koʻpchilik institutsional
qoidalarda taqiqlanadi? Agar $w\ge 0$ cheklovi qoʻyilsa, bu juftlik
uchun eng yaxshi yechim qanday boʻladi?

**T5.4** $10$ juftlikda foyda $0{,}52\,\%$ dan $43{,}39\,\%$ gacha.
Jadvalni $r$ ustuni boʻyicha oʻqing: foyda **faqat** $r$ ga bogʻliqmi?
KGZ–KAZ ($r=0{,}3428$, foyda $15{,}48\,\%$) va UZB–TJK
($r=0{,}9166$, foyda $10{,}00\,\%$) juftliklarini solishtiring — yana
qaysi kattalik ishtirok etadi?

**T5.5** Butun hisob $\Var$ va $\Cov$ ning **kelajakda ham oʻzgarmasligi**
farazi ustiga qurilgan. $2017$–$2018$ qurgʻoqchiligi bu farazga qanday
zarba beradi? (2-topshiriqda ayni bir hodisa $r$ ni $0{,}61$ dan $0{,}10$
ga tushirgan edi.)

### Qaror

Oziq-ovqat jamgʻarmasi $27$ yillik maʼlumotga tayanib TJK–TKM juftligini
tanladi va $w=0{,}48$ ulushni belgiladi. Sizga **uch jumlalik** xuloso
yozish topshirildi: (a) tanlovning statistik asosi;
(b) diversifikatsiya foydasining **soni**; (c) bitta ochiq
ogohlantirish — qaysi faraz buzilsa, butun hisob kuchini yoʻqotadi.

---

# 6-topshiriq. Anskomb kvarteti va umumiy trend

**Qiyinlik: 5 (Ilgʻor) · Blum: Baholash · 15 ball · 20 daqiqa**

## 6A. Anskomb kvarteti: bir xil sonlar, boshqa dunyolar

### Statistik tushuncha

$1973$-yilda Frank Anskomb toʻrtta kichik toʻplam eʼlon qildi. Ularning
$\bar x$, $s_x$, $\bar y$, $s_y$, $r$ **va** moslashtirilgan toʻgʻri
chizigʻi amalda bir xil. Sochma diagrammalari esa butunlay boshqacha:
biri chiziqli, biri **egri**, biri bitta **chetlashgan kuzatuv** bilan
buzilgan, toʻrtinchisida esa $x$ ning atigi **ikkita** qiymati bor.

Xulosa: **jamlovchi statistika maʼlumot shaklini aniqlamaydi.**
Zamonaviy davomi — Matejka va Fitzmaurice ($2017$) ning «Datasaurus»
toʻplami: bir xil statistikaga ega, ammo dinozavr shaklidagi maʼlumot.

### Maʼlumot

Anskomb ($1973$) ning original toʻrt toʻplami, har birida $n=11$.
Bu **oʻquv maqsadida yaratilgan** maʼlumot — hech qanday mamlakat yoki
kompaniyaning rasmiy statistikasi emas. Manbasi maqolada aniq
koʻrsatilgan.

### Kod

```{r t6a-anskomb}
# --- 1-qadam: toʻrt toʻplam (Anscombe 1973, jadval 1) ----------------
ax  <- c(10, 8, 13, 9, 11, 14, 6, 4, 12, 7, 5)
a4  <- c(8, 8, 8, 8, 8, 8, 8, 19, 8, 8, 8)
ay1 <- c(8.04, 6.95, 7.58, 8.81, 8.33, 9.96, 7.24, 4.26, 10.84, 4.82, 5.68)
ay2 <- c(9.14, 8.14, 8.74, 8.77, 9.26, 8.10, 6.13, 3.10, 9.13, 7.26, 4.74)
ay3 <- c(7.46, 6.77, 12.74, 7.11, 7.81, 8.84, 6.08, 5.39, 8.15, 6.42, 5.73)
ay4 <- c(6.58, 5.76, 7.71, 8.84, 8.47, 7.04, 5.25, 12.50, 5.56, 7.91, 6.89)
AX <- list(ax, ax, ax, a4); AY <- list(ay1, ay2, ay3, ay4)
nom <- c("I", "II", "III", "IV")

P_("")
P_("=== 6-TOPSHIRIQ (A): ANSKOMB KVARTETI ===")
P_("%6s %8s %8s %8s %8s %9s %9s %9s",
   "toplam", "xbar", "s_x", "ybar", "s_y", "s_xy", "r", "r^2")
for (k in 1:4) {
  xx <- AX[[k]]; yy <- AY[[k]]
  P_("%6s %8.3f %8.3f %8.3f %8.3f %9.4f %9.4f %9.4f", nom[k],
     mean(xx), sd(xx), mean(yy), sd(yy), cov(xx, yy), cor(xx, yy), cor(xx, yy)^2)
}
rr <- sapply(1:4, function(k) cor(AX[[k]], AY[[k]]))
P_("")
P_("r larning maksimal farqi : %.6f", max(rr) - min(rr))

# --- 2-qadam: Spirmen rho — chiziqlilikka bogʻliq boʻlmagan oʻlchov ---
# Pirson deyarli bir xil, Spirmen esa toʻrt xil javob beradi.
P_("Spirmen rho (chiziqlilikka bogʻliq emas):")
P_("%6s %10s %10s", "toplam", "Pirson", "Spirmen")
for (k in 1:4) P_("%6s %10.4f %10.4f", nom[k], cor(AX[[k]], AY[[k]]),
                  cor(AX[[k]], AY[[k]], method = "spearman"))

# --- 3-qadam: IV toʻplamda korrelyatsiya UMUMAN aniqlanmaydi ----------
P_("")
P_("IV toʻplam: chetlashgan kuzatuvni olib tashlaymiz (x = 19)")
keep <- AX[[4]] != 19
P_("qolgan x lar hammasi 8 ga teng : %s", tf(all(AX[[4]][keep] == 8)))
P_("SD(x) = %.6f -> r ni umuman hisoblab boʻlmaydi", sd(AX[[4]][keep]))
```

```{r t6a-grafik, fig.height=5.4, fig.width=6.8}
# --- 4-qadam: TOʻRTTASINI BIRGA CHIZAMIZ ------------------------------
# Bir xil koʻk chiziq — bir xil moslashtirilgan toʻgʻri chiziq
# (y = 3.00 + 0.50x) — toʻrt panelda ham.
d6 <- data.frame(
  toplam = factor(rep(paste0(nom, "  (r = ", sprintf("%.4f", rr), ")"), each = 11),
                  levels = paste0(nom, "  (r = ", sprintf("%.4f", rr), ")")),
  x = unlist(AX), y = unlist(AY))
ggplot(d6, aes(x, y)) +
  geom_abline(intercept = 3.00, slope = 0.50, colour = oiOrange,
              linewidth = 0.9, linetype = "22") +
  geom_point(colour = oiBlue, size = 2.1) +
  facet_wrap(~ toplam, ncol = 2) +
  labs(title = "Anskomb kvarteti: bir xil statistika, tort xil malumot",
       subtitle = "Har tort panelda xbar = 9.00, s_x = 3.317, ybar = 7.50, s_y = 2.03, r = 0.816",
       x = "x", y = "y",
       caption = "Manba: Anscombe (1973), The American Statistician 27(1), 17-21") +
  theme(strip.text = element_text(face = "bold", colour = "grey20"))
```

## 6B. Umumiy trend: korrelyatsiyaning qancha qismi shunchaki vaqt?

### Statistik tushuncha

Ikki qator **vaqt boʻyicha oʻssa**, ular bir-biri bilan yuqori
korrelyatsiyada boʻladi — hech qanday oʻzaro aloqasiz ham. Buni
tekshirishning eng sodda usuli — **detrendlash**: har bir qatordan
uning chiziqli vaqt trendini ayirib, **qoldiqlar** korrelyatsiyasini
hisoblash.

$$v_t = b_0+b_1 t+e_t,\qquad e_t = v_t-(b_0+b_1t),\qquad
r_{\text{qoldiq}}=\Corr(e^{(1)},e^{(2)}).$$

Agar $r_{\text{qoldiq}}\ll r_{\text{xom}}$ boʻlsa — bogʻlanishning katta
qismi **umumiy trend** edi, oʻzaro aloqa emas.

> **Eslatma.** Bu yerda $b_0$ va $b_1$ faqat *trendni olib tashlash*
> uchun texnik vosita sifatida ishlatiladi. Ularning statistik
> xossalari (standart xato, ishonch oraligʻi, gipoteza testi) —
> **12-hafta** materiali; bugun ular haqida hech narsa daʼvo qilmaymiz.

### Maʼlumot

Oʻzbekiston va Tojikiston bugʻdoy hosildorligi, $1992$–$2018$ ($n=27$) —
3-topshiriqdagi eng kuchli juftlik ($r=0{,}9166$). Nazorat sifatida
KGZ–TKM juftligi (trendsiz) va **MINSTD** generatori bilan yaratilgan
ikkita **atayin bogʻliqsiz** simulyatsiya qatori.

### Kod

```{r t6b-trend}
# --- 1-qadam: xom korrelyatsiyalar ------------------------------------
u <- B[, 1]; tt <- B[, 4]; yr <- as.numeric(yillar)
P_("")
P_("=== 6-TOPSHIRIQ (B): UMUMIY TREND VA SOXTA KORRELYATSIYA ===")
P_("r(UZB, TJK)  = %.6f", cor(u, tt))
P_("r(yil, UZB)  = %.6f", cor(yr, u))
P_("r(yil, TJK)  = %.6f", cor(yr, tt))

# --- 2-qadam: detrendlash — qoʻlda, ikki qatorda ----------------------
# b1 = Cov(t, v)/Var(t), b0 = mean(v) - b1 mean(t). Bu — trendni
# olib tashlash uchun TEXNIK vosita (12-haftadagi regressiya emas).
trendsiz <- function(v, t0) {
  b1 <- cov(t0, v)/var(t0); b0 <- mean(v) - b1*mean(t0)
  list(q = v - (b0 + b1*t0), b0 = b0, b1 = b1)
}
ru <- trendsiz(u, yr); rt <- trendsiz(tt, yr)
P_("")
P_("chiziqli trend: UZB  y = %.4f + %.6f * yil", ru$b0, ru$b1)
P_("chiziqli trend: TJK  y = %.4f + %.6f * yil", rt$b0, rt$b1)
P_("qoldiqlar oʻrtachasi ~ 0 : %s",
   tf(max(abs(mean(ru$q)), abs(mean(rt$q))) < 1e-10))
P_("qoldiq korrelyatsiyasi   = %.6f", cor(ru$q, rt$q))
P_("xom korrelyatsiya        = %.6f", cor(u, tt))
P_("yoʻqolgan ulush          = %.2f%%", 100*(cor(u, tt) - cor(ru$q, rt$q))/cor(u, tt))

# --- 3-qadam: muqobil usul — birinchi farqlar -------------------------
du <- diff(u); dtt <- diff(tt)
P_("")
P_("MUQOBIL: birinchi farqlar (yildan yilga oʻzgarish), n = %d", length(du))
P_("r(dUZB, dTJK) = %.6f", cor(du, dtt))

# --- 4-qadam: NAZORAT — trendi boʻlmagan juftlik ----------------------
P_("")
P_("NAZORAT: trend bilan bogʻliq boʻlmagan juftlik")
k2 <- B[, 2]; tk <- B[, 5]
P_("r(yil, KGZ)  = %.6f", cor(yr, k2))
P_("r(yil, TKM)  = %.6f", cor(yr, tk))
rk <- trendsiz(k2, yr); rtk <- trendsiz(tk, yr)
P_("r(KGZ, TKM) xom = %.6f   trendsiz = %.6f", cor(k2, tk), cor(rk$q, rtk$q))
```

```{r t6b-simulyatsiya}
# --- 5-qadam: SIMULYATSIYA NAZORATI -----------------------------------
# MINSTD (Lehmer) generatori — 2–5-haftalarda ishlatilgan generatorning
# AYNAN oʻzi, qayta keltirib chiqarilmaydi:
#     x <- (48271 * x) mod 2147483647,   u <- x / 2147483647,   urugʻ 2026.
# Nazorat qiymati u_1 = 0.0455402984 (2-haftadagi bilan bir xil).
# Ikki qator ATAYIN bogʻliqsiz: ularning yagona umumiy jihati — trend.
minstd <- function(urug) {
  x <- urug
  function(n) {
    out <- numeric(n)
    for (i in 1:n) { x <<- (48271*x) %% 2147483647; out[i] <- x/2147483647 }
    out
  }
}
gen <- minstd(2026); ua <- gen(27); ub <- gen(27)
tsim <- 1:27
Asim <- 1.00 + 0.10*tsim + 0.8*ua
Bsim <- 2.00 + 0.08*tsim + 0.8*ub
ra <- trendsiz(Asim, tsim); rb <- trendsiz(Bsim, tsim)
P_("")
P_("SIMULYATSIYA NAZORATI (MINSTD, urugʻ 2026 - 2-haftadagi generator)")
P_("ATAYIN bogʻliqsiz ikki seriya, faqat umumiy chiziqli trend qoʻshilgan:")
P_("  A_t = 1.00 + 0.10 t + 0.8 u_t     B_t = 2.00 + 0.08 t + 0.8 v_t")
P_("nazorat qiymati u_1     = %.10f", ua[1])
P_("r(A, B) xom             = %.6f", cor(Asim, Bsim))
P_("r(A, B) trendsiz        = %.6f", cor(ra$q, rb$q))
P_("simulyatsiya qilingan maʼlumot - rasmiy statistika emas")
```

```{r t6b-grafik, fig.height=3.9}
# --- 6-qadam: xom va qoldiq sochma diagrammalari yonma-yon ------------
d6b <- data.frame(
  panel = rep(c("XOM: r = 0.9167", "TRENDSIZ QOLDIQ: r = 0.3786"), each = 27),
  x = c(u, ru$q), y = c(tt, rt$q))
d6b$panel <- factor(d6b$panel, levels = c("XOM: r = 0.9167",
                                          "TRENDSIZ QOLDIQ: r = 0.3786"))
ggplot(d6b, aes(x, y)) +
  geom_point(colour = oiBlue, size = 1.9) +
  facet_wrap(~ panel, scales = "free") +
  labs(title = "Korrelyatsiyaning 58.69 % i shunchaki umumiy vaqt trendi edi",
       subtitle = "UZB va TJK bugdoy hosildorligi, 1992-2018 (n = 27)",
       x = "Uzbekiston (t/ga yoki qoldiq)", y = "Tojikiston (t/ga yoki qoldiq)",
       caption = "Manba: markaziy-osiyo-hosildorlik.csv (FAOSTAT / OWID)") +
  theme(strip.text = element_text(face = "bold", colour = "grey20"))
```

### Natija (kutilayotgan)

```
=== 6-TOPSHIRIQ (A): ANSKOMB KVARTETI ===
toplam     xbar      s_x     ybar      s_y      s_xy         r       r^2
     I    9.000    3.317    7.501    2.032    5.5010    0.8164    0.6665
    II    9.000    3.317    7.501    2.032    5.5000    0.8162    0.6662
   III    9.000    3.317    7.500    2.030    5.4970    0.8163    0.6663
    IV    9.000    3.317    7.501    2.031    5.4990    0.8165    0.6667

r larning maksimal farqi : 0.000285
Spirmen rho (chiziqlilikka bogʻliq emas):
toplam     Pirson    Spirmen
     I     0.8164     0.8182
    II     0.8162     0.6909
   III     0.8163     0.9909
    IV     0.8165     0.5000

IV toʻplam: chetlashgan kuzatuvni olib tashlaymiz (x = 19)
qolgan x lar hammasi 8 ga teng : TRUE
SD(x) = 0.000000 -> r ni umuman hisoblab boʻlmaydi

=== 6-TOPSHIRIQ (B): UMUMIY TREND VA SOXTA KORRELYATSIYA ===
r(UZB, TJK)  = 0.916631
r(yil, UZB)  = 0.907559
r(yil, TJK)  = 0.962415

chiziqli trend: UZB  y = -266.7984 + 0.134864 * yil
chiziqli trend: TJK  y = -205.3330 + 0.103404 * yil
qoldiqlar oʻrtachasi ~ 0 : TRUE
qoldiq korrelyatsiyasi   = 0.378649
xom korrelyatsiya        = 0.916631
yoʻqolgan ulush          = 58.69%

MUQOBIL: birinchi farqlar (yildan yilga oʻzgarish), n = 26
r(dUZB, dTJK) = 0.371635

NAZORAT: trend bilan bogʻliq boʻlmagan juftlik
r(yil, KGZ)  = -0.053957
r(yil, TKM)  = -0.418347
r(KGZ, TKM) xom = 0.156449   trendsiz = 0.147610

SIMULYATSIYA NAZORATI (MINSTD, urugʻ 2026 - 2-haftadagi generator)
ATAYIN bogʻliqsiz ikki seriya, faqat umumiy chiziqli trend qoʻshilgan:
  A_t = 1.00 + 0.10 t + 0.8 u_t     B_t = 2.00 + 0.08 t + 0.8 v_t
nazorat qiymati u_1     = 0.0455402984
r(A, B) xom             = 0.908172
r(A, B) trendsiz        = -0.010074
simulyatsiya qilingan maʼlumot - rasmiy statistika emas
```

### Talqin — daftaringizga yozing

**T6.1** Toʻrt toʻplamda $r$ larning maksimal farqi $0{,}000285$ —
yaʼni amalda bir xil. Ammo Spirmen $\rho$ $0{,}5000$ dan $0{,}9909$
gacha oʻzgaradi. **Nima uchun** Spirmen farqni koʻrdi, Pirson esa
koʻrmadi? Har bir toʻplam uchun bitta jumla yozing.

**T6.2** IV toʻplamda chetlashgan kuzatuv olib tashlansa, $\SD(x)=0$ va
$r$ **umuman aniqlanmaydi**. Bu $r$ ning formulasidagi qaysi qismidan
kelib chiqadi? Bu — «$r$ bitta nuqtaga bogʻliq» degan gapning eng
keskin koʻrinishi. Nima uchun?

**T6.3** $r(\text{UZB},\text{TJK})$: xom $0{,}9166$, trendsiz
$0{,}3786$ — $58{,}69\,\%$ yoʻqoldi. Ammo **qolgan** $0{,}3786$ ham nol
emas. Bu qoldiq bogʻlanishning **ikkita** ishonarli izohini bering
(biri iqlim, biri esa mintaqaviy).

**T6.4** Birinchi farqlar usuli $r=0{,}3716$, detrendlash esa $0{,}3786$
berdi — juda yaqin. Ikki usul **turli** narsani oʻlchaydi. Har birining
maʼnosini bir jumlada ayting. Qaysi biri qisqa muddatli hodisalarga
(qurgʻoqchilik) sezgirroq?

**T6.5** Simulyatsiyada ikki qator **taʼrifi boʻyicha** bogʻliqsiz
edi, ammo xom $r=0{,}908172$ chiqdi; trendsiz esa $-0{,}010074$.
Bu nima uchun butun mashgʻulotning eng muhim natijasi? Nazorat
juftligi KGZ–TKM ($0{,}1564\to0{,}1476$) bilan solishtiring va
farqni tushuntiring.

**T6.6** «Korrelyatsiya sababiyat emas» iborasi koʻp takrorlanadi.
Bugun siz uni **oʻlchadingiz**. Buni oʻz soʻzlaringiz bilan, songa
tayangan holda, uch jumlada bayon qiling.

### Qaror

Xalqaro tashkilot hisobotida shunday jumla bor: «Oʻzbekiston va
Tojikiston bugʻdoy hosildorligi kuchli bogʻlangan ($r=0{,}92$), bu esa
mintaqaviy agrotexnologiya almashinuvining samarasini koʻrsatadi».
Sizga bu jumlani **tahrir qilish** topshirildi. Yangi versiyani yozing:
(a) qaysi son qoladi; (b) qaysi son **qoʻshiladi**; (c) qaysi soʻz
olib tashlanadi va nima uchun.

---

# 7-topshiriq (ixtiyoriy, uyda). Uchta korrelyatsiya oʻlchovi — uchta javob

**Qiyinlik: 6 (Tadqiqotga yoʻnaltirilgan) · Blum: Yaratish · +5 bonus ball**

### Statistik tushuncha

Pirson $r$ — **chiziqli** bogʻlanish oʻlchovi. Agar bogʻlanish
**monoton**, ammo chiziqli boʻlmasa, u pastroq qiymat beradi.
Bunday holatlar uchun tartibga tayanuvchi oʻlchovlar bor:

* **Spirmen** $\rho$ — qiymatlar oʻrniga **rangalar** (tartib raqamlari)
  ustidan hisoblangan Pirson korrelyatsiyasi;
* **Kendall** $\tau$ — mos va nomos juftliklar sonining nisbati.

Ikkalasi ham monoton almashtirishga (masalan, logarifmga) **butunlay
befarq**, chetlashgan kuzatuvlarga esa ancha **barqaror**.

### Maʼlumot

$2\,467$ film ($2000$–$2018$): $X$ — byudjet, $Y$ — jahon daromadi
(ikkalasi mln \$). Diqqat: $31$ ta filmda jahon daromadi **nol** deb
yozilgan — bu «daromad boʻlmagan» degani emas, balki **maʼlumot
yoʻq** degani. Logarifm oldidan bu nollarni qanday ishlash — sof
**qaror**, va u natijani oʻzgartiradi.

### Kod

```{r t7-bonus}
# --- 1-qadam: uchta oʻlchov + logarifmning ikki varianti --------------
bud <- kino$byudjet/1e6; gro <- kino$jahon_daromadi/1e6
P_("")
P_("=== 7-TOPSHIRIQ (BONUS): UCH XIL KORRELYATSIYA OʻLCHOVI ===")
P_("n = %d", length(bud))
P_("Cov(byudjet, daromad) = %.4f (mln $)^2", cov(bud, gro))
P_("s_byudjet = %.4f   s_daromad = %.4f", sd(bud), sd(gro))
p1 <- cor(bud, gro)
# Maʼruzadagi konventsiya: nol daromad log oldidan 1e-6 ga almashtiriladi.
p2 <- cor(log(bud), log(pmax(gro, 1e-6)))
# Halolroq muqobil: nol daromadli filmlarni umuman chiqarib tashlash.
msk <- gro > 0
p3 <- cor(log(bud[msk]), log(gro[msk]))
sp <- cor(bud, gro, method = "spearman")
kt <- cor(bud, gro, method = "kendall")
P_("")
P_("%30s %10s %10s", pad("olchov", 30), "qiymat", "r^2")
P_("%30s %10.4f %10.4f", pad("Pirson r", 30), p1, p1^2)
P_("%30s %10.4f %10.4f", pad("Pirson r (log, nol->1e-6)", 30), p2, p2^2)
P_("%30s %10.4f %10.4f", pad("Pirson r (log, nollar olib)", 30), p3, p3^2)
P_("%30s %10.4f %10s", pad("Spirmen rho", 30), sp, "-")
P_("%30s %10.4f %10s", pad("Kendall tau", 30), kt, "-")
P_("")
P_("jahon daromadi = 0 boʻlgan filmlar : %d", sum(!msk))
P_("nollarni qanday ishlashimiz r ni %.4f dan %.4f ga oʻzgartirdi", p2, p3)
P_("Spirmen > Pirson : %s", tf(sp > p1))
P_("farq             = %.4f", sp - p1)
```

### Natija (kutilayotgan)

```
=== 7-TOPSHIRIQ (BONUS): UCH XIL KORRELYATSIYA OʻLCHOVI ===
n = 2467
Cov(byudjet, daromad) = 3816.7134 (mln $)^2
s_byudjet = 37.4124   s_daromad = 145.8439

olchov                             qiymat        r^2
Pirson r                           0.6995     0.4893
Pirson r (log, nol->1e-6)          0.5961     0.3553
Pirson r (log, nollar olib)        0.6831     0.4667
Spirmen rho                        0.7340          -
Kendall tau                        0.5478          -

jahon daromadi = 0 boʻlgan filmlar : 31
nollarni qanday ishlashimiz r ni 0.5961 dan 0.6831 ga oʻzgartirdi
Spirmen > Pirson : TRUE
farq             = 0.0345
```

### Talqin va yaratish topshirigʻi

**T7.1** Spirmen ($0{,}7340$) Pirsondan ($0{,}6995$) **katta**. Bu
nimani anglatadi? (Maslahat: monotonlik va chiziqlilik bir xil narsa
emas.)

**T7.2** Nol daromadli $31$ ta filmni $10^{-6}$ bilan almashtirish
$r$ ni $0{,}5961$, ularni olib tashlash esa $0{,}6831$ qiladi.
$2\,467$ tadan $31$ tasi — atigi $1{,}26\,\%$. Nima uchun shuncha
kichik ulush natijani bunchalik oʻzgartirdi?

**T7.3 (yaratish).** Toʻrtta oʻlchovning qaysi birini hisobotga
kiritish kerak? **Bitta abzats** yozing: qaysi oʻlchovni tanladingiz,
nima uchun, va qanday ogohlantirish bilan. Abzatsingizda toʻrtala
sonni ham keltiring — **oʻquvchi tanlovingizni tekshira olishi shart**.

---

# Yigʻma nazorat jadvali

Topshirishdan oldin natijalaringizni solishtiring. **Bitta ham son farq
qilmasligi kerak** — ikkala til uchun ham.

| Koʻrsatkich | Qiymat | # | Koʻrsatkich | Qiymat | # |
|---|---|---|---|---|---|
| $p(1,1)$ | 0.296296 | 1 | $\Var(0{,}5X+0{,}5Y)$ | 0.427072 | 4 |
| $p_X(1)p_Y(1)$ | 0.231824 | 1 | bogʻliqsizlik farazi | 0.364687 | 4 |
| eng katta \|farq\| | 0.064472 | 1 | xato, $a=b=0{,}5$ | $-14{,}61\,\%$ | 4 |
| $\Prob(Y{=}1\mid X{=}1)$ | 0.615385 | 1 | xato, $a=1$, $b=-1$ | $+20{,}64\,\%$ | 4 |
| $r$ (ikkilik) | 0.258242 | 1 | $w^{*}$ (TJK–TKM) | 0.480645 | 5 |
| $3\times3$: mos kataklar | 0 | 1 | $\SD_{\min}$ | 0.457394 | 5 |
| $\sum(x-\bar x)(y-\bar y)$ | 0.248238 | 2 | diversifikatsiya foydasi | $43{,}39\,\%$ | 5 |
| $s_{xy}$ | 0.031030 | 2 | $r=0$ farazi: ortiqcha baho | $28{,}20\,\%$ | 5 |
| $r$ (bugʻdoy–arpa) | 0.607570 | 2 | Anskomb $r$ farqi | 0.000285 | 6 |
| 2017–2018 hissasi | $75{,}1744\,\%$ | 2 | Anskomb IV: $\SD(x)$ | 0.000000 | 6 |
| $r$ ularsiz | 0.096457 | 2 | $r$(UZB,TJK) xom | 0.916631 | 6 |
| $r$(UZB,TJK) | 0.9166 | 3 | $r$ trendsiz | 0.378649 | 6 |
| $r$(TJK,TKM) | $-0.3922$ | 3 | yoʻqolgan ulush | $58{,}69\,\%$ | 6 |
| $r$(UZB,KAZ) | 0.4070 | 3 | MINSTD $u_1$ | 0.0455402984 | 6 |
| $\Cov$(UZB,TJK) | 0.9220 | 3 | simulyatsiya: xom / trendsiz | 0.908172 / $-0.010074$ | 6 |
| $\Var$(UZB) | 1.391187 | 4 | Pirson / Spirmen (kino) | 0.6995 / 0.7340 | 7 |

---

# Talabalar koʻp uchratadigan xatolar

| Xato | Nima uchun notoʻgʻri | Toʻgʻri yoʻl |
|---|---|---|
| **Bitta katakni tekshirib «bogʻliqsiz» deyish** | Bogʻliqsizlik — *barcha* $(x,y)$ juftliklar uchun talab. Bitta katakda tenglik tasodifan bajarilishi mumkin | Sikl ichida hamma katakni tekshirish; eng katta \|farq\| ni chop etish |
| **$\Cov$ ning kattaligini talqin qilish** | Birlikka bogʻliq: t/ga dan kg/ga ga oʻtishda $0{,}031$ → $31{,}03$ | Faqat **ishorasini** oʻqish; kattalik uchun $r$ ga oʻtish |
| **$r=0$ ni «bogʻliqsiz» deb oʻqish** | $r$ faqat **chiziqli** bogʻlanishni koʻradi. Anskomb II toʻplami aniq egri chiziq, ammo $r=0{,}816$ | Har doim sochma diagramma; kerak boʻlsa Spirmen |
| **$r$ ni sabab sifatida oʻqish** | UZB–TJK $r=0{,}9166$ ning $58{,}69\,\%$ i shunchaki umumiy vaqt trendi | Detrendlash yoki birinchi farqlar; chalgʻituvchi omilni nomlash |
| **Kovariatsiya hadini tushirib qoldirish** | $a{=}b{=}0{,}5$ da dispersiya $14{,}61\,\%$ past baholanadi; portfelda $\SD$ $28{,}20\,\%$ ortiqcha | $2ab\Cov$ ni **har doim** yozish; faraz qilinsa — ochiq aytish |
| **$\Var(X-Y)=\Var(X)-\Var(Y)$ deb yozish** | Dispersiya chiziqli emas; ayirmada ham **qoʻshiladi**: $+\Var(Y)-2\Cov$ | $\Var(aX+bY)$ formulasini $a=1$, $b=-1$ bilan qoʻllash |
| **$r^2$ ni «tushuntirdi» deb oʻqish** | $r^2$ — birgalikdagi oʻzgaruvchanlik ulushi, sababiy taʼsir emas; $n=9$ da u juda beqaror | «$r^2$ shuncha ulushga **mos keladi**» deb yozish; $n$ ni birga keltirish |
| **$w^{*}$ ni «eng foydali» deb oʻqish** | $w^{*}$ faqat **dispersiyani** minimallashtiradi, kutilgan daromadni emas | Maqsad funksiyasini aniq aytish; farazlarni sanab oʻtish |
| **$10$ juftlikdan eng kattasini «kashfiyot» deyish** | Koʻp taqqoslash: eng katta qiymat tasodifan ham chiqadi | Barcha $10$ tasini eʼlon qilish; oldindan gipoteza qoʻyish |
| **Grafiksiz xulosa** | Anskomb IV da $r=0{,}8165$, ammo maʼlumotda **ikkita** $x$ qiymati bor, xolos | **Har doim** avval chizish, keyin hisoblash |

---

# Baholash mezonlari

| Topshiriq | Kod ishlaydi | Toʻgʻri natija | Talqin | Qaror | Jami |
|---|---|---|---|---|---|
| 1. Birgalikdagi taqsimot | 4 | 4 | 9 | 3 | 20 |
| 2. Kovariatsiya va korrelyatsiya | 4 | 4 | 9 | 3 | 20 |
| 3. Korrelyatsiya matritsasi | 3 | 3 | 6 | 3 | 15 |
| 4. $\Var(aX+bY)$ | 4 | 4 | 9 | 3 | 20 |
| 5. Portfel va diversifikatsiya | 4 | 4 | 9 | 3 | 20 |
| 6. Anskomb va umumiy trend | 3 | 3 | 6 | 3 | 15 |
| **Jami** | **22** | **22** | **48** | **18** | **110** |
| 7. Ixtiyoriy (bonus) | 1 | 1 | 2 | 1 | $+5$ |

**Baholash falsafasi.** Kod va toʻgʻri sonlar birgalikda $44/110$,
yaʼni $40\,\%$. Talqin va qaror esa $66/110$, yaʼni $60\,\%$.
**Talqinsiz topshirilgan ish oʻta yaxshi baho ololmaydi:** kompyuter
bajaradigan qismni bajarish kasbiy kompetensiya emas.

---

# Refleksiya savollari

Har biriga **3–4 jumla** bilan yozma javob bering. Bu qism topshiriq
bilan birga topshiriladi.

1. **Bitta son va shakl.** Anskomb kvartetini koʻrgunga qadar siz
   $r=0{,}816$ ni qanday tasavvur qilardingiz? Qaysi panel bu
   tasavvurni eng koʻp buzdi?
2. **Oʻlchangan skeptitsizm.** «Korrelyatsiya sababiyat emas» iborasini
   ilgari ham eshitgansiz. Bugun uni **son bilan** koʻrdingiz
   ($0{,}9166\to0{,}3786$). Iboraning vazni siz uchun oʻzgardimi?
3. **Qulaylik farazining narxi.** $\Cov=0$ deb faraz qilish qulay.
   Bugun uning narxi $14{,}61\,\%$ va $28{,}20\,\%$ boʻlib chiqdi.
   Kasbiy amaliyotda yana qanday «qulay» farazlar shunday narxga ega?
4. **Simulyatsiya nazorati.** Taʼrifi boʻyicha bogʻliqsiz ikki qator
   $r=0{,}908$ berdi. Agar bu sonni haqiqiy maʼlumotda koʻrganingizda
   nima deb oʻylagan boʻlardingiz? Bu tajriba sizning ish uslubingizni
   qanday oʻzgartiradi?
5. **Ikki til.** Sizning sonlaringiz boshqa tildagi talabaning sonlari
   bilan mos tushdimi? Mos tushmagan boʻlsa, sababni **qaysi qadamda**
   topdingiz?
6. **Koʻchirish.** Oʻz mutaxassisligingizda bir-biri bilan yuqori
   korrelyatsiyada boʻlgan, ammo **umumiy trendga** ega ikkita
   koʻrsatkichni ayting (masalan narx va ish haqi). Ular uchun qanday
   nazorat oʻtkazgan boʻlardingiz?

---

# Topshirish tartibi va akademik halollik

* **Fayl:** `W06-lab-<familiya>.Rmd` $+$ undan olingan `.html`,
  *yoki* bajarilgan `W06-lab-<familiya>.ipynb`.
* **Kod xatosiz ishlashi shart:** *Session → Restart R and Run All Chunks*
  dan soʻng hech bir katak xato bermasligi kerak.
* **Talqin va qaror** har bir topshiriq uchun matn koʻrinishida
  yozilgan boʻlishi shart.
* **Muddat:** laboratoriyadan keyingi 48 soat ichida, Moodle.
* **Grafiklar:** faqat Okabe–Ito ranglari; maʼnoni faqat rang bilan
  bermang (shakl yoki yorliq qoʻshing); oʻq nomlari va manba
  koʻrsatilishi shart.
* **Maʼlumot halolligi:** ikkala toʻplam ham **haqiqiy** (FAOSTAT /
  Our World in Data; The Numbers / Kaggle). Anskomb kvarteti — **oʻquv
  maqsadida yaratilgan** maʼlumot, manbasi Anscombe (1973).
  6B dagi $A_t$ va $B_t$ qatorlari — **simulyatsiya qilingan maʼlumot**,
  generatsiya qoidasi kodda yozilgan. Bularni rasmiy statistika
  sifatida keltirish akademik halollik buzilishi hisoblanadi.

**Sunʼiy intellekt: nima mumkin va nima mumkin emas.**
*Mumkin:* kod xatosini topish; funksiya hujjatini tushuntirish; matnni
tahrirlash; muqobil yondashuvni soʻrash.
*Mumkin emas:* talqin va qaror bosqichlarini SIʼ ga yozdirish — aynan
shu qism baholanadi.

**Ogohlantirish.** Til modellari korrelyatsiya mavzusida muntazam
ravishda: (i) $r=0$ ni «bogʻliqsiz» deb ataydi; (ii) korrelyatsiyani
sababiy tilda bayon qiladi; (iii) $\Var(aX+bY)$ da $2ab\Cov$ hadini
tushirib qoldiradi; (iv) $\Var(X-Y)=\Var(X)-\Var(Y)$ deb yozadi;
(v) $r^2$ ni «tushuntirdi» deb talqin qiladi. Bu haftaning SI
topshirigʻi aynan shu besh xatoni topishga bagʻishlangan.

**Deklaratsiya majburiy:** ish oxirida qaysi vosita, qaysi bosqichda,
qanday soʻrov bilan ishlatilgani va javob qanday tekshirilgani
yoziladi. Oshkor qilingan foydalanish *hech qachon* oʻz-oʻzidan ball
kamaytirmaydi; oshkor qilinmagani esa akademik halollik buzilishi
hisoblanadi.

---

**Manbalar.** Newbold, Carlson & Thorne, *Statistics for Business and
Economics*, §4.4–4.7 va §5.7 · McClave & Sincich, *Statistics*, 6-bob ·
Heumann, Schomaker & Shalabh, *Introduction to Statistics and Data
Analysis*, 9-bob · Anscombe, F. J. (1973), *Graphs in Statistical
Analysis*, The American Statistician 27(1), 17–21 · Markowitz, H.
(1952), *Portfolio Selection*, Journal of Finance 7(1), 77–91 ·
Matejka, J. & Fitzmaurice, G. (2017), *Same Stats, Different Graphs*,
CHI '17 · Maʼlumot: FAOSTAT / Our World in Data; The Numbers / Kaggle.
