---
title: "STAT201 · 4-hafta · Kompyuter laboratoriyasi (R)"
subtitle: "Tasodifiy miqdorlar va diskret taqsimotlar"
author: "Toshkent Xalqaro Universiteti · Iqtisodiyot fakulteti"
date: "2025/2026 oʻquv yili"
output:
  html_document:
    toc: true
    toc_depth: 2
    number_sections: true
    df_print: kable
---

```{r setup, include=FALSE}
knitr::opts_chunk$set(
  echo    = TRUE,     # kodni koʻrsatish
  message = FALSE,    # paket yuklash xabarlarini yashirish
  warning = FALSE,
  fig.width = 7, fig.height = 4.2, dpi = 110,
  # dev.args: grafiklarda oʻzbekcha «ʻ» belgisi chiqishi uchun cairo
  # mexanizmi shart (0-bosqichdagi izohga qarang).
  dev = "png", dev.args = list(type = "cairo")
)
options(digits = 7)
```

<!--
  ==================================================================
  STAT201 · 4-hafta · Kompyuter laboratoriyasi · R versiyasi
  Davomiyligi: 2 akademik soat (120 daqiqa)
  CLO3 — tasodifiy miqdorlar va standart taqsimotlar bilan ishlash,
         matematik kutilma va dispersiyani hisoblash (Blum: Qoʻllash)
  Maʼlumot: data/kinolar-byudjet.csv  (2 467 film, 2000-2018)
  Har bir topshiriq bitta zanjirga boʻysunadi:
  statistik tushuncha -> maʼlumot -> kod -> natija -> talqin -> qaror
  Izohlar va oʻzgaruvchi nomlari — oʻzbekcha; funksiya nomlari — inglizcha.
  Simulyatsiya generatori: MINSTD (2- va 3-haftadagi bilan AYNAN bir xil),
  urugʻ 2026. Shu sababli R va Python daftarlari bir xil son beradi.
  ==================================================================
-->

# Laboratoriya haqida

**Maqsad.** Maʼruzada keltirib chiqarilgan **ehtimollik massasi
funksiyasi**, **taqsimot funksiyasi**, **matematik kutilma** va
**dispersiya**ni haqiqiy maʼlumot ustida *birinchi tamoyillardan*
qurish; soʻng ikkita nomlangan taqsimotning — binomial va Puassonning
— **shartlarini tekshirib**, qaysi biri qayerda qoʻllanishini
*maʼlumot bilan* hal qilish.

**Haftaning markaziy gʻoyasi — shartni tekshirmasdan taqsimot
tanlanmaydi.** Bugun *bitta* maʼlumot toʻplamidan bir nechta sanoq
oʻzgaruvchisi olamiz. Ularning hammasi «sanoq», hammasi butun son,
hammasi manfiy emas — ammo Puasson modeli ularning faqat bir qismiga
mos keladi. Taqsimotni **maʼlumot turi emas, jarayon sharti**
belgilaydi.

> **Qoida.** Har bir taqsimotning tekshiriladigan sharti bor:
> binomial uchun **BINS**, Puasson uchun $s^2/\bar{x} \approx 1$.
> Shartni tekshirmasdan qoʻllangan model xato javob beradi va *hech
> qanday ogohlantirish bermaydi*.

**Ish zanjiri.** Har bir topshiriqda quyidagi ketma-ketlikni yozma
ravishda bajarasiz:

> **statistik tushuncha → maʼlumot → kod → natija → talqin → qaror**

Faqat kod yozib, natijani izohsiz qoldirish — topshiriq bajarilmagan
hisoblanadi. Baholashning yarmidan koʻpi aynan *talqin* va *qaror*
bosqichlariga beriladi.

**Vaqt va ball taqsimoti (120 daqiqa, 110 ball + 5 bonus).**

| # | Mazmun | Daqiqa | Blum | Ball |
|---|---|---|---|---|
| 0 | Muhitni sozlash | 5 | — | — |
| 1 | Ehtimollik massasi funksiyasi va taqsimot funksiyasi | 20 | Qoʻllash | 20 |
| 2 | Matematik kutilma va dispersiya: yigʻindi va yopiq shakl | 20 | Qoʻllash | 20 |
| 3 | Takroriy tanlash: empirik taqsimot va cheklangan toʻplam tuzatmasi | 25 | Tahlil | 25 |
| 4 | Dispersiya/oʻrtacha nisbati: Puasson qayerda mos keladi | 25 | Baholash | 25 |
| 5 | Puasson — binomialning limiti | 20 | Tahlil | 20 |
| 6 | Ixtiyoriy: sugʻurta, dispersiya va $\sqrt{n}$ qonuni | uyda | Yaratish | +5 |

**Oldingi bilim (2- va 3-hafta).** Sizga quyidagilar allaqachon maʼlum
boʻlishi kerak: hodisani **mantiqiy vektor** sifatida ifodalash
(`sum(A)` $= n(A)$, `mean(A)` $= \Pr(A)$); kombinatsiyalar soni
$\binom{n}{x}$ (`choose()`); bogʻliqsizlik taʼrifi; MINSTD generatori
va urugʻ tushunchasi; ishchi fazo $|S| = 2\,458$ va nima uchun
$2\,467$ emas.

---

# 0-bosqich. Muhitni sozlash

```{r lokal}
# --- MUHIM: UTF-8 muhitini kafolatlash --------------------------------
# Oʻzbekcha nomlarda tutuq belgisi «ʻ» (U+02BB) bor. Agar R UTF-8
# boʻlmagan lokalda ishga tushsa (masalan LC_CTYPE=C), kod ichidagi
# oʻzbekcha satr va CSV dan oʻqilgan qiymat BAYTLARI bir xil boʻlsa ham
# TENG DEB HISOBLANMAYDI: filter() BOʻSH jadval qaytaradi va butun
# tahlil NaN ga aylanadi — hech qanday xato xabari chiqmasdan.
# QOIDA (2-haftadan): toifa nomlarini kod ichida literal yozmang —
# ularni sort(unique(...)) orqali FAYLDAN oling.
if (!grepl("UTF-8", Sys.getlocale("LC_CTYPE"), ignore.case = TRUE)) {
  for (lokal in c("C.UTF-8", "en_US.UTF-8", "uz_UZ.UTF-8",
                  "Uzbek_Uzbekistan.utf8", "English_United States.utf8")) {
    if (suppressWarnings(Sys.setlocale("LC_CTYPE", lokal)) != "") break
  }
}
cat("LC_CTYPE =", Sys.getlocale("LC_CTYPE"), "\n")
```

```{r paketlar}
# --- Kerakli paketlar -------------------------------------------------
# readr   — CSV faylni oʻqish (kodlashni aniq belgilash imkoni bor)
# dplyr   — maʼlumotni filtrlash, guruhlash, xulosalash
# ggplot2 — grafiklar
library(readr)
library(dplyr)
library(ggplot2)

# Okabe-Ito palitrasi: rang koʻrmaslikka moslashgan.
oiBlue <- "#0072B2"; oiOrange <- "#E69F00"; oiGreen  <- "#009E73"
oiPink <- "#CC79A7"; oiVerm   <- "#D55E00"; oiSky    <- "#56B4E9"

theme_set(theme_minimal(base_size = 11))
theme_update(
  panel.grid.minor = element_blank(),
  plot.title    = element_text(face = "bold"),
  plot.subtitle = element_text(colour = "grey30")
)

# QOIDA (2-haftadan): grafik yorliqlarida faqat ASCII harflar.
# R ning standart pdf() qurilmasi U+02BB belgisini chiza olmaydi va
# uning oʻrniga nuqta qoʻyadi. Yorliqlarda «taqsimot», «nisbat» kabi
# ASCII shakllardan foydalanamiz.
cat("cairo mavjudmi:", capabilities("cairo"), "\n")
```

```{r yuklash}
# --- Asosiy maʼlumot va ISHCHI FAZO -----------------------------------
# 2-haftadagi qaror oʻzgarmaydi: reytingi koʻrsatilmagan 9 ta film
# fazodan chiqariladi, chunki ular uchun «R reyting» hodisasi
# aniqlanmagan. |S| = 2458.
kino <- read_csv("data/kinolar-byudjet.csv",
                 locale = locale(encoding = "UTF-8"),
                 show_col_types = FALSE)
kino_t <- kino %>% filter(!is.na(reyting))
N_pop  <- nrow(kino_t)

# Hodisa = mantiqiy vektor (2-hafta). «R» — ASCII satr, lokal tuzogʻi yoʻq.
R_bayroq <- as.integer(kino_t$reyting == "R")
K_pop    <- sum(R_bayroq)
p        <- K_pop / N_pop

cat("xom satrlar          :", nrow(kino), "\n")
cat("reytingi yoʻq        :", nrow(kino) - N_pop, "\n")
cat("ISHCHI FAZO |S| = N  :", N_pop, "\n")
cat("R reytinglilar K     :", K_pop, "\n")
cat(sprintf("p = K/N              : %.10f\n", p))
```

**Bugungi tasodifiy miqdor.** $2\,458$ ta filmdan **10 tasi tasodifiy
tanlanadi**. $X$ — tanlangan oʻntalikdagi R reytingli filmlar soni.
Bu — 3-haftadagi *hodisa* ($R$) ning *songa* aylantirilishi:
$X: S \to \{0, 1, \dots, 10\}$.

---

# 1-topshiriq. Ehtimollik massasi funksiyasi va taqsimot funksiyasi

**Qiyinlik: 3 (Amaliy) · Blum: Qoʻllash · 20 ball · 20 daqiqa**

### Statistik tushuncha

**Ehtimollik massasi funksiyasi** *(probability mass function)*:
$$p(x) = \Pr(X = x).$$
Ikkita shart bajarilishi **shart**:

1. $p(x) \ge 0$ har bir $x$ uchun;
2. $\sum_x p(x) = 1$.

**Taqsimot funksiyasi** *(cumulative distribution function)*:
$$F(x) = \Pr(X \le x) = \sum_{t \le x} p(t).$$

$F$ kamaymaydigan, pogʻonasimon; sakrash balandligi aynan $p(x)$ ga
teng. Diskret holda $\Pr(X < x)$ va $\Pr(X \le x)$ **bir xil emas** —
farq $p(x)$ ga teng. Bugun buni sonli koʻrsatamiz.

**Binomial ehtimollik massasi funksiyasi.** Agar BINS shartlari
bajarilsa,
$$\Pr(X = x) = \binom{n}{x} p^{x}(1-p)^{n-x}.$$
$\binom{n}{x}$ — 2-haftadagi kombinatsiya; $p^{x}(1-p)^{n-x}$ —
bogʻliqsizlik tufayli koʻpaytma. Formulani **yodlash shart emas** —
uni ikki bloknikdan qayta yigʻish mumkin.

### Maʼlumot

`data/kinolar-byudjet.csv`, $N = 2\,458$, $p = 1113/2458 = 0{,}4528$,
$n = 10$.

```{r pmf_qurish}
# --- 1-qadam: pmf ni QOʻLDA quramiz (dbinom ni ishlatmasdan) -----------
# Maqsad: formulani «qora quti» sifatida emas, ikki boʻlakdan yigʻish.
n <- 10
x <- 0:n
kombinatsiya <- choose(n, x)              # 2-hafta: C(n, x)
ketma_ketlik <- p^x * (1 - p)^(n - x)     # bogʻliqsizlik: koʻpaytma
p_x <- kombinatsiya * ketma_ketlik

# Nazorat: R ning oʻz funksiyasi bilan solishtiramiz.
# DIQQAT: «aynan teng» deb kutmang — koʻpaytirish tartibi boshqacha
# boʻlgani uchun oxirgi bit farq qilishi mumkin. Bu xato emas.
cat("maks |qoʻlda - dbinom| < 1e-12 :",
    max(abs(p_x - dbinom(x, n, p))) < 1e-12, "\n")
cat("amaliy jihatdan tengmi         :",
    isTRUE(all.equal(p_x, dbinom(x, n, p))), "\n")
```

```{r pmf_shartlar}
# --- 2-qadam: IKKI SHARTNI tekshirish ----------------------------------
# Bu ikki qator — butun haftaning eng arzon xato tutuvchisi.
cat("(1) barcha p(x) >= 0  :", all(p_x >= 0), "\n")
cat(sprintf("(2) yigʻindi          : %.12f\n", sum(p_x)))
cat("    |yigʻindi-1| < 1e-12:", abs(sum(p_x) - 1) < 1e-12, "\n")
cat(sprintf("    mashina aniqligi  : %.3e\n", .Machine$double.eps))
# Yigʻindi aynan 1 emas — farq 1e-16 tartibida. Bu SUZUVCHI NUQTALI
# arifmetikaning xossasi, xato emas. Shu sababli tekshiruv «== 1» emas,
# «chegaradan kichikmi» shaklida yoziladi.
```

```{r cdf_qurish}
# --- 3-qadam: taqsimot funksiyasi = pmf ning yigʻindisi -----------------
F_x <- cumsum(p_x)

# Jadvalni QOʻLDA formatlaymiz: shunda R va Python natijasi belgi-ma-belgi
# bir xil chiqadi va ularni bevosita solishtirish mumkin boʻladi.
cat(sprintf("%3s %10s %10s %10s %10s\n",
            "x", "p(x)", "F(x)", "x p(x)", "x^2 p(x)"))
for (i in seq_along(x)) {
  cat(sprintf("%3d %10.6f %10.6f %10.6f %10.6f\n",
              x[i], p_x[i], F_x[i], x[i] * p_x[i], x[i]^2 * p_x[i]))
}

# F ning xossalari — sonli tekshiruv
cat("\nF kamaymaydimi           :", all(diff(F_x) >= 0), "\n")
cat(sprintf("F(10)                    : %.12f\n", F_x[n + 1]))
cat("sakrash balandligi = p(x):",
    max(abs(diff(c(0, F_x)) - p_x)) < 1e-12, "\n")
```

```{r cdf_qattiq}
# --- 4-qadam: P(X < x) va P(X <= x) — diskret holdagi FARQ -------------
# Eng koʻp uchraydigan «bir bosqichlik» xato aynan shu yerda.
cat(sprintf("P(X <  4) = F(3) = %.6f\n", F_x[4]))   # indeks: x=3 -> 4-element
cat(sprintf("P(X <= 4) = F(4) = %.6f\n", F_x[5]))
cat(sprintf("farq      = p(4) = %.6f\n", p_x[5]))
cat("farq aynan p(4) gami:",
    abs((F_x[5] - F_x[4]) - p_x[5]) < 1e-12, "\n\n")

cat(sprintf("P(X >= 7) = 1 - F(6) = %.6f\n", 1 - F_x[7]))
cat(sprintf("P(X <= 3) = F(3)     = %.6f\n", F_x[4]))
cat(sprintf("moda (eng ehtimolli x) = %d,  p = %.6f\n",
            x[which.max(p_x)], max(p_x)))
```

```{r pmf_grafik, fig.height=3.8}
# --- 5-qadam: pmf ni koʻrsatish ----------------------------------------
gr1 <- data.frame(x = x, p_x = p_x)
ggplot(gr1, aes(x = factor(x), y = p_x)) +
  geom_col(fill = oiBlue, width = 0.68) +
  geom_vline(xintercept = 1 + 10 * p, colour = oiVerm,
             linetype = "dashed", linewidth = 0.8) +
  annotate("text", x = 7.4, y = 0.225, colour = oiVerm, size = 3.4,
           label = "E[X] = 4.528 (moda emas!)") +
  labs(title = "X ~ Bin(10, 0.4528): ehtimollik massasi funksiyasi",
       subtitle = "Eng ehtimolli qiymat x = 4; kutilma esa 4.528",
       x = "x — 10 ta filmdagi R reytinglilar soni", y = "p(x)",
       caption = "Manba: kinolar-byudjet.csv, N = 2458, p = 1113/2458")
```

```{r cdf_grafik, fig.height=3.8}
# --- 6-qadam: taqsimot funksiyasi — pogʻonasimon -----------------------
gr2 <- data.frame(x = x, F_x = F_x)
ggplot(gr2, aes(x = x, y = F_x)) +
  geom_step(direction = "hv", colour = oiBlue, linewidth = 0.9) +
  geom_point(colour = oiBlue, size = 1.9) +
  scale_x_continuous(breaks = 0:10) +
  scale_y_continuous(limits = c(0, 1)) +
  labs(title = "Taqsimot funksiyasi F(x) = P(X <= x)",
       subtitle = "Pogonasimon: har bir sakrash balandligi = p(x)",
       x = "x", y = "F(x)",
       caption = "Manba: kinolar-byudjet.csv")
```

### Natija (kutilayotgan)

```
maks |qoʻlda - dbinom| < 1e-12 : TRUE
amaliy jihatdan tengmi         : TRUE

(1) barcha p(x) >= 0  : TRUE
(2) yigʻindi          : 1.000000000000
    |yigʻindi-1| < 1e-12: TRUE
    mashina aniqligi  : 2.220e-16

  x       p(x)       F(x)     x p(x)   x^2 p(x)
  0   0.002407   0.002407   0.000000   0.000000
  1   0.019915   0.022321   0.019915   0.019915
  2   0.074159   0.096480   0.148317   0.296635
  3   0.163645   0.260126   0.490936   1.472809
  4   0.236982   0.497107   0.947927   3.791708
  5   0.235326   0.732433   1.176628   5.883138
  6   0.162278   0.894711   0.973670   5.842021
  7   0.076735   0.971447   0.537147   3.760032
  8   0.023812   0.995259   0.190498   1.523981
  9   0.004379   0.999638   0.039410   0.354687
 10   0.000362   1.000000   0.003624   0.036235

F kamaymaydimi           : TRUE
F(10)                    : 1.000000000000
sakrash balandligi = p(x): TRUE

P(X <  4) = F(3) = 0.260126
P(X <= 4) = F(4) = 0.497107
farq      = p(4) = 0.236982
farq aynan p(4) gami: TRUE

P(X >= 7) = 1 - F(6) = 0.105289
P(X <= 3) = F(3)     = 0.260126
moda (eng ehtimolli x) = 4,  p = 0.236982
```

### Talqin — daftaringizga yozing

**T1.1** Yigʻindi aynan $1$ emas, $0{,}999999999999999$ chiqdi. Farq
$1{,}11\times 10^{-15}$. Bu **xatomi**? Javobingizda «suzuvchi nuqtali
arifmetika» va «yaxlitlash» soʻzlarini ishlating va farqning tartibini
mashina aniqligi bilan solishtiring (`.Machine$double.eps`).

**T1.2** $p(x)$ ni ikki boʻlakdan yigʻdik: `choose(n, x)` va
$p^x(1-p)^{n-x}$. Har bir boʻlak *qaysi* statistik gʻoyadan keladi?
Agar sinovlar bogʻliq boʻlsa, qaysi boʻlak buziladi?

**T1.3** $\Pr(X < 4)$ va $\Pr(X \le 4)$ farqi $0{,}2370$ — bu
**kichik son emas**. Uzluksiz taqsimotlarda (5-hafta) bu farq
yoʻqoladi. Nima uchun?

**T1.4** Moda $x = 4$, ammo $\E[X] = 4{,}53$. Ikkalasi ham
«markaziy» koʻrsatkich. *Qaysi savolga* moda javob beradi, *qaysi
savolga* kutilma? Har biriga bittadan aniq savol yozing.

**T1.5** $\Pr(X \ge 7) = 0{,}1053$. Kinoprokat menejeri: «Demak har
oʻnta filmdan yettitasi R reyting olishi *deyarli mumkin emas*».
Bu jumlani baholang: $10{,}5\,\%$ «deyarli mumkin emas»mi?

### Qaror

Kinoteatr har hafta $10$ ta film namoyish etadi va R reytingli
filmlarga alohida zal ajratadi. Zalda $6$ ta seans bor. **Bir haftada
zal yetishmay qolish ehtimolini** hisoblang va menejerga tavsiya
bering: zalni kengaytirish kerakmi? Javobda $\Pr(X \ge 7)$ dan
foydalaning va *bir yilda necha marta* muammo yuz berishini
baholang.

---

# 2-topshiriq. Matematik kutilma va dispersiya

**Qiyinlik: 3 (Amaliy) · Blum: Qoʻllash · 20 ball · 20 daqiqa**

### Statistik tushuncha

**Matematik kutilma** *(expected value)* — qiymatlarning
ehtimolliklar bilan **ogʻirlangan** oʻrtachasi:
$$\E[X] = \sum_x x\,p(x).$$

**Dispersiya** *(variance)* — taʼrif boʻyicha oʻrtachadan
chetlanishning kvadratik oʻrtachasi:
$$\Var(X) = \E[(X-\mu)^2] = \sum_x (x-\mu)^2 p(x).$$

Uni yoyib chiqarsak **hisoblash formulasi** hosil boʻladi:
$$\Var(X) = \E[X^2] - (\E[X])^2 .$$

**Chiziqlilik xossalari:**
$$\E[aX+b] = a\,\E[X] + b, \qquad \Var(aX+b) = a^{2}\,\Var(X).$$
Ikkinchisida $b$ **butunlay yoʻqoladi**: siljish tarqoqlikni
oʻzgartirmaydi.

Binomial uchun yopiq shakl: $\E[X] = np$, $\Var(X) = np(1-p)$.
Bugun **ikkala yoʻlni ham** hisoblab, ular *aynan* mos kelishini
koʻrsatamiz.

### Maʼlumot

1-topshiriqdagi `taqsimot` jadvali (11 qator) va qoʻlda hisoblash
uchun kichik faraziy misol.

```{r kutilma}
# --- 1-qadam: yigʻindi boʻyicha E[X] va E[X^2] -------------------------
EX  <- sum(x * p_x)
EX2 <- sum(x^2 * p_x)
VarX_hisob <- EX2 - EX^2                     # hisoblash formulasi
VarX_tarif <- sum((x - EX)^2 * p_x)          # TAʼRIF boʻyicha

cat(sprintf("E[X]  = sum x p(x)      = %.6f\n", EX))
cat(sprintf("E[X]  = n p             = %.6f\n", n * p))
cat("mos      :", isTRUE(all.equal(EX, n * p, tolerance = 1e-12)), "\n\n")

cat(sprintf("E[X^2] = sum x^2 p(x)   = %.6f\n", EX2))
cat(sprintf("Var(X) = E[X^2]-(E X)^2 = %.6f\n", VarX_hisob))
cat(sprintf("Var(X) = taʼrif boʻyicha= %.6f\n", VarX_tarif))
cat(sprintf("Var(X) = n p (1-p)      = %.6f\n", n * p * (1 - p)))
cat("uchalasi mos:",
    isTRUE(all.equal(VarX_hisob, VarX_tarif, tolerance = 1e-10)) &&
    isTRUE(all.equal(VarX_hisob, n * p * (1 - p), tolerance = 1e-10)), "\n")
cat(sprintf("SD(X) = %.6f\n", sqrt(VarX_hisob)))
```

```{r kutilma_qolda}
# --- 2-qadam: qoʻlda hisoblash misoli (FARAZIY taqsimot) ----------------
# Maʼruzadagi misol: X = 0,1,2,3 ehtimolliklari 0.10, 0.35, 0.40, 0.15.
# Bu maʼlumotdan olinmagan — oʻquv maqsadida tuzilgan taqsimot.
hx <- 0:3
hp <- c(0.10, 0.35, 0.40, 0.15)
stopifnot(abs(sum(hp) - 1) < 1e-12)          # SHART TEKSHIRUVI

hE  <- sum(hx * hp)
hE2 <- sum(hx^2 * hp)
hV  <- hE2 - hE^2

cat(sprintf("E[X]   = %.4f\n", hE))
cat(sprintf("E[X^2] = %.4f\n", hE2))
cat(sprintf("Var(X) = %.4f - %.4f^2 = %.4f\n", hE2, hE, hV))
cat(sprintf("taʼrif boʻyicha        = %.4f\n", sum((hx - hE)^2 * hp)))
cat(sprintf("SD(X)  = %.4f\n", sqrt(hV)))
```

```{r chiziqlilik}
# --- 3-qadam: CHIZIQLILIKNI sonli tekshirish ---------------------------
# Y = 3X + 2 ning taqsimotini OSHKORA quramiz va E, Var ni QAYTA
# hisoblaymiz. Formula toʻgʻri boʻlsa, natijalar aynan mos keladi.
a <- 3; b <- 2
hy  <- a * hx + b                  # yangi qiymatlar, ehtimolliklar OʻZGARMAYDI
hEy <- sum(hy * hp)
hVy <- sum(hy^2 * hp) - hEy^2

cat(sprintf("E[3X+2]   oshkora = %.4f   formula = %.4f\n", hEy, a * hE + b))
cat(sprintf("Var(3X+2) oshkora = %.4f   formula = %.4f\n", hVy, a^2 * hV))
cat("mos:", isTRUE(all.equal(hEy, a * hE + b)) &&
           isTRUE(all.equal(hVy, a^2 * hV)), "\n\n")

# Faqat SILJISH: b oʻzgaradi, a = 1. Dispersiya OʻZGARMASLIGI kerak.
hz  <- hx + 100
cat(sprintf("E[X+100]   = %.4f  (100 ga surildi)\n", sum(hz * hp)))
cat(sprintf("Var(X+100) = %.4f  (OʻZGARMADI: %.4f)\n",
            sum(hz^2 * hp) - sum(hz * hp)^2, hV))
```

```{r kutilma_grafik, fig.height=3.6}
# --- 4-qadam: dispersiya nimani oʻlchaydi ------------------------------
# Har bir x uchun (x - mu)^2 p(x) hissasini chizamiz: dispersiya —
# aynan shu ustunlarning yigʻindisi.
gr3 <- data.frame(x = x, hissa = (x - EX)^2 * p_x)
ggplot(gr3, aes(x = factor(x), y = hissa)) +
  geom_col(fill = oiOrange, width = 0.68) +
  labs(title = "Har bir qiymatning dispersiyaga qoshgan hissasi",
       subtitle = sprintf("Ustunlar yigindisi = %.6f = Var(X)", VarX_tarif),
       x = "x", y = "(x - mu)^2 p(x)",
       caption = "mu = 4.528. Chetdagi qiymatlar kam ehtimolli, ammo (x-mu)^2 katta")
```

### Natija (kutilayotgan)

```
E[X]  = sum x p(x)      = 4.528072
E[X]  = n p             = 4.528072
mos      : TRUE

E[X^2] = sum x^2 p(x)   = 22.981161
Var(X) = E[X^2]-(E X)^2 = 2.477728
Var(X) = taʼrif boʻyicha= 2.477728
Var(X) = n p (1-p)      = 2.477728
uchalasi mos: TRUE
SD(X) = 1.574080

E[X]   = 1.6000
E[X^2] = 3.3000
Var(X) = 3.3000 - 1.6000^2 = 0.7400
taʼrif boʻyicha        = 0.7400
SD(X)  = 0.8602

E[3X+2]   oshkora = 6.8000   formula = 6.8000
Var(3X+2) oshkora = 6.6600   formula = 6.6600
mos: TRUE

E[X+100]   = 101.6000  (100 ga surildi)
Var(X+100) = 0.7400  (OʻZGARMADI: 0.7400)
```

### Talqin — daftaringizga yozing

**T2.1** $\E[X] = 4{,}528$ — ammo $X$ hech qachon $4{,}528$ ga teng
boʻlmaydi (u butun son). Kutilmaning **toʻgʻri talqini**ni bir jumlada
yozing. Qaysi qonun bunga asos boʻladi?

**T2.2** Dispersiyani ikki yoʻl bilan hisobladik va aynan bir xil son
chiqdi. Bu **tasodifmi**? $\Var(X) = \E[X^2] - (\E[X])^2$ ni
taʼrifdan uch qatorda keltirib chiqaring.

**T2.3** $\Var(X + 100) = \Var(X)$. Buni *soʻz bilan* tushuntiring:
nima uchun butun taqsimotni $100$ ga surish tarqoqlikni oʻzgartirmaydi?
Endi $\Var(3X) = 9\Var(X)$ ni ham shunday tushuntiring — nima uchun
$3$ emas, $9$?

**T2.4** `stopifnot(abs(sum(hp) - 1) < 1e-12)` qatori nima uchun kodda
turibdi? Agar u boʻlmasa va ehtimolliklar yigʻindisi $0{,}98$ boʻlsa,
$\E[X]$ qanday xato beradi — **oshadimi yoki kamayadimi**? Sonli
misol keltiring.

**T2.5** Dispersiya hissalari grafigida $x = 0$ va $x = 10$ ning
hissasi kichik, garchi ular oʻrtachadan eng uzoq boʻlsa ham. Nima
uchun? Bu bizga **chetlashgan kuzatuvlar** haqida nima deydi?

### Qaror

Kinoteatr R reytingli har bir film uchun qoʻshimcha $3$ mln soʻm
litsenziya toʻlaydi va haftalik $2$ mln soʻm doimiy xarajati bor.
Haftalik xarajat $C = 3X + 2$ (mln soʻm). $\E[C]$ va $\SD(C)$ ni
hisoblang (bugungi $X \sim \Bin(10;\,0{,}4528)$ uchun) va moliya
boʻlimiga **byudjet chegarasi** taklif qiling: $\E[C] + 2\,\SD(C)$
qancha? Bu chegara qanchalik tez-tez oshib ketadi?

---

# 3-topshiriq. Takroriy tanlash va cheklangan toʻplam tuzatmasi

**Qiyinlik: 4 (Analitik) · Blum: Tahlil · 25 ball · 25 daqiqa**

### Statistik tushuncha

Binomial modelning shartlari — **BINS**:

* **B** — ikkita natija (muvaffaqiyat / muvaffaqiyatsizlik);
* **I** — sinovlar **bogʻliqsiz**;
* **N** — sinovlar soni $n$ **oldindan belgilangan**;
* **S** — muvaffaqiyat ehtimoli $p$ **oʻzgarmas**.

Katalogdan **qaytarishsiz** tanlaganda **I** va **S** shartlari
buziladi: birinchi film R chiqsa, ikkinchisining R boʻlish ehtimoli
$1112/2457$ ga tushadi. Toʻgʻri model — **gipergeometrik**:
$$\Var(X) = n\,p(1-p)\cdot\underbrace{\frac{N-n}{N-1}}_{\text{cheklangan toʻplam tuzatmasi}}.$$

Bugun **oʻlchaymiz**: tuzatma qanchalik katta va binomialni ishlatish
qachon maqbul.

**Nima uchun yana MINSTD?** 2-haftada koʻrganingizdek, R ning
`set.seed(2026)` va Pythonning `default_rng(2026)` buyruqlari *turli*
sonlar beradi. Shu sababli ikkala daftar ham **MINSTD** (Lehmer)
generatorini oʻzi yozadi:
$$x_{k+1} = (48\,271\,x_k) \bmod 2\,147\,483\,647, \qquad
u_k = x_k / 2\,147\,483\,647 .$$
Toʻliq izoh — 2-hafta laboratoriyasining 5-topshirigʻida; bu yerda uni
takrorlamaymiz, faqat qayta ishlatamiz.

> **Diqqat.** Maʼruza slaydidagi simulyatsiya sonlari
> ($\bar{x} = 4{,}5335$, $s^2 = 2{,}4718$) Pythonning
> `default_rng(2026)` generatoridan va $200\,000$ tanlanmadan olingan.
> Laboratoriyada MINSTD va $50\,000$ tanlanma ishlatiladi, shuning
> uchun sonlar biroz boshqacha — **ikkalasi ham toʻgʻri**. Nazariy
> qiymat generatorga bogʻliq emas; simulyatsiya natijasi bogʻliq.

### Maʼlumot

Haqiqiy $2\,458$ ta filmning roʻyxati (`R_bayroq` vektori). Har bir
takrorda undan **qaytarishsiz** $10$ ta tanlanadi.

```{r minstd}
# --- 1-qadam: MINSTD generatori (2-haftadan oʻzgarishsiz) --------------
minstd_yangi <- function(urugh) {
  m <- 2147483647; a <- 48271
  x <- urugh %% m
  if (x == 0) x <- 1
  function(k) {
    u <- numeric(k)
    for (i in seq_len(k)) {
      x <<- (a * x) %% m      # <<- : tashqi muhitdagi x ni yangilaydi
      u[i] <- x / m
    }
    u
  }
}
# Nazorat qiymatlari — Python daftaridagi sonlar bilan SOLISHTIRING.
cat(sprintf("u[%d] = %.10f\n", 1:5, minstd_yangi(2026)(5)), sep = "")
```

```{r tanlash_funksiya}
# --- 2-qadam: QAYTARISHSIZ tanlash funksiyasi --------------------------
# Rad etish (rejection) usuli: indeks tanlanadi; agar u allaqachon
# olingan boʻlsa, TASHLANADI va yangisi olinadi. Ikkala tilda AYNAN
# shu tartib bajarilgani uchun natija bit darajasida bir xil chiqadi.
tanla <- function(u, ptr, Npop, n_ta, bayroq) {
  olingan <- integer(0)
  while (length(olingan) < n_ta) {
    j <- as.integer(u[ptr] * Npop)      # 0, 1, ..., Npop-1
    ptr <- ptr + 1L
    if (!(j %in% olingan)) olingan <- c(olingan, j)
  }
  list(X = sum(bayroq[olingan + 1L]), ptr = ptr)   # R da indeks 1 dan
}
```

```{r simulyatsiya}
# --- 3-qadam: 50 000 ta takror -----------------------------------------
TAKROR <- 50000L
BYUDJET <- 20L          # bitta tanlanmaga ajratilgan tasodifiy sonlar

g <- minstd_yangi(2026)
u <- g(TAKROR * BYUDJET)

ptr <- 1L
Xsim <- integer(TAKROR)
for (i in seq_len(TAKROR)) {
  natija <- tanla(u, ptr, N_pop, n, R_bayroq)
  Xsim[i] <- natija$X
  ptr <- natija$ptr
}
stopifnot(ptr - 1L <= length(u))        # NAZORAT: oqim yetdimi?

cat(sprintf("ishlatilgan tasodifiy son  : %d  (tanlanmaga %.5f)\n",
            ptr - 1L, (ptr - 1L) / TAKROR))
cat(sprintf("simulyatsiya oʻrtachasi    : %.5f\n", mean(Xsim)))
cat(sprintf("simulyatsiya dispersiyasi  : %.5f\n", var(Xsim)))
```

```{r fpc_taqqoslash}
# --- 4-qadam: uchta nazariy qiymat bilan taqqoslash ---------------------
Var_bin <- n * p * (1 - p)
FPC     <- (N_pop - n) / (N_pop - 1)
Var_fpc <- Var_bin * FPC

# Monte-Karlo xatosi: simulyatsiyaning OʻZI qanchalik aniq?
mu4  <- n*p*(1-p) * (1 + 3*(n-2)*p*(1-p))     # binomialning 4-markaziy momenti
SE_s2   <- sqrt((mu4 - Var_bin^2) / TAKROR)
SE_mean <- sqrt(Var_bin / TAKROR)

cat(sprintf("nazariy E[X] = n p             : %.5f\n", n * p))
cat(sprintf("simulyatsiya oʻrtachasi        : %.5f   (SE = %.5f)\n",
            mean(Xsim), SE_mean))
cat(sprintf("farq / SE                      : %.2f\n\n",
            (mean(Xsim) - n * p) / SE_mean))

cat(sprintf("binomial dispersiya n p (1-p)  : %.5f\n", Var_bin))
cat(sprintf("cheklangan toʻplam tuzatmasi   : %.6f  (%.2f %%)\n",
            FPC, 100 * (1 - FPC)))
cat(sprintf("tuzatilgan (gipergeometrik)    : %.5f\n", Var_fpc))
cat(sprintf("simulyatsiya dispersiyasi      : %.5f   (SE = %.5f)\n",
            var(Xsim), SE_s2))
cat(sprintf("  |sim - binomial| / SE        : %.2f\n",
            abs(var(Xsim) - Var_bin) / SE_s2))
cat(sprintf("  |sim - tuzatilgan| / SE      : %.2f\n",
            abs(var(Xsim) - Var_fpc) / SE_s2))
cat(paste0("\nXULOSA: tuzatma (0.37 %) simulyatsiyaning OʻZ xatosidan kichik.\n",
           "Demak bu tajriba ikki modelni AJRATA OLMAYDI — buni tan olish\n",
           "kerak, «binomial tasdiqlandi» deb yozish emas.\n"))
```

```{r empirik_taqsimot}
# --- 5-qadam: empirik va nazariy taqsimotni yonma-yon qoʻyish ----------
kuzatilgan <- as.integer(table(factor(Xsim, levels = 0:n)))
empirik    <- kuzatilgan / TAKROR
cat(sprintf("%3s %11s %10s %10s %11s\n",
            "x", "kuzatilgan", "empirik", "binomial", "kutilgan"))
for (i in seq_along(x)) {
  cat(sprintf("%3d %11d %10.5f %10.6f %11.2f\n",
              x[i], kuzatilgan[i], empirik[i], p_x[i], TAKROR * p_x[i]))
}
cat(sprintf("maks |empirik - p(x)| = %.5f\n", max(abs(empirik - p_x))))
```

```{r empirik_grafik, fig.height=3.8}
gr4 <- rbind(
  data.frame(x = x, ulush = empirik, turi = "empirik (50 000 takror)"),
  data.frame(x = x, ulush = p_x,     turi = "binomial (nazariy)"))
ggplot(gr4, aes(x = factor(x), y = ulush, fill = turi)) +
  geom_col(position = position_dodge(width = 0.72), width = 0.68) +
  scale_fill_manual(values = c(oiOrange, oiBlue)) +
  labs(title = "Empirik taqsimot binomialga mos keladimi?",
       subtitle = "Qaytarishsiz tanlash, MINSTD, urug 2026, 50 000 takror",
       x = "x", y = "ulush", fill = NULL,
       caption = "Manba: kinolar-byudjet.csv, N = 2458") +
  theme(legend.position = "top")
```

```{r kichik_populyatsiya}
# --- 6-qadam: TUZATMA QACHON AHAMIYATLI BOʻLADI ------------------------
# Yuqorida n/N = 10/2458 = 0.4 % — tuzatma sezilmadi. Endi KICHIK
# populyatsiya olamiz: faqat 2018-yilda chiqqan filmlar.
kichik   <- kino_t %>% filter(yil == 2018)
N_kichik <- nrow(kichik)
R_kichik <- as.integer(kichik$reyting == "R")
p_kichik <- mean(R_kichik)

cat(sprintf("2018-yil: N = %d, R reytinglilar = %d, p = %.6f\n",
            N_kichik, sum(R_kichik), p_kichik))
cat(sprintf("n/N = %.4f  (yuqorida %.4f edi)\n", n / N_kichik, n / N_pop))

g2 <- minstd_yangi(2026)          # AYNAN oʻsha urugʻ — taqqoslash uchun
u2 <- g2(TAKROR * BYUDJET)
ptr <- 1L
Ysim <- integer(TAKROR)
for (i in seq_len(TAKROR)) {
  natija <- tanla(u2, ptr, N_kichik, n, R_kichik)
  Ysim[i] <- natija$X
  ptr <- natija$ptr
}

Var_bin_k <- n * p_kichik * (1 - p_kichik)
FPC_k     <- (N_kichik - n) / (N_kichik - 1)

cat(sprintf("\nsimulyatsiya oʻrtachasi   : %.5f  (nazariy n p = %.5f)\n",
            mean(Ysim), n * p_kichik))
cat(sprintf("simulyatsiya dispersiyasi : %.5f\n", var(Ysim)))
cat(sprintf("binomial n p (1-p)        : %.5f   <- %.1f %% ORTIQCHA\n",
            Var_bin_k, 100 * (Var_bin_k / var(Ysim) - 1)))
cat(sprintf("tuzatma (N-n)/(N-1)       : %.6f\n", FPC_k))
cat(sprintf("gipergeometrik            : %.5f   <- MOS KELADI\n",
            Var_bin_k * FPC_k))
```

### Natija (kutilayotgan)

```
u[1] = 0.0455402984
u[2] = 0.2757419647
u[3] = 0.3403783731
u[4] = 0.4044473546
u[5] = 0.0782521903

ishlatilgan tasodifiy son  : 500962  (tanlanmaga 10.01924)
simulyatsiya oʻrtachasi    : 4.52714
simulyatsiya dispersiyasi  : 2.46211

nazariy E[X] = n p             : 4.52807
simulyatsiya oʻrtachasi        : 4.52714   (SE = 0.00704)
farq / SE                      : -0.13

binomial dispersiya n p (1-p)  : 2.47773
cheklangan toʻplam tuzatmasi   : 0.996337  (0.37 %)
tuzatilgan (gipergeometrik)    : 2.46865
simulyatsiya dispersiyasi      : 2.46211   (SE = 0.01488)
  |sim - binomial| / SE        : 1.05
  |sim - tuzatilgan| / SE      : 0.44

XULOSA: tuzatma (0.37 %) simulyatsiyaning OʻZ xatosidan kichik.
Demak bu tajriba ikki modelni AJRATA OLMAYDI — buni tan olish
kerak, «binomial tasdiqlandi» deb yozish emas.

  x  kuzatilgan    empirik   binomial    kutilgan
  0         104    0.00208   0.002407      120.33
  1        1030    0.02060   0.019915      995.74
  2        3710    0.07420   0.074159     3707.94
  3        8136    0.16272   0.163645     8182.27
  4       11774    0.23548   0.236982    11849.09
  5       11885    0.23770   0.235326    11766.28
  6        8153    0.16306   0.162278     8113.92
  7        3835    0.07670   0.076735     3836.77
  8        1156    0.02312   0.023812     1190.61
  9         203    0.00406   0.004379      218.94
 10          14    0.00028   0.000362       18.12
maks |empirik - p(x)| = 0.00237

2018-yil: N = 53, R reytinglilar = 20, p = 0.377358
n/N = 0.1887  (yuqorida 0.0041 edi)

simulyatsiya oʻrtachasi   : 3.77486  (nazariy n p = 3.77358)
simulyatsiya dispersiyasi : 1.94497
binomial n p (1-p)        : 2.34959   <- 20.8 % ORTIQCHA
tuzatma (N-n)/(N-1)       : 0.826923
gipergeometrik            : 1.94293   <- MOS KELADI
```

### Talqin — daftaringizga yozing

**T3.1** Katta populyatsiyada simulyatsiya dispersiyasi
($2{,}46211$) binomialdan ham ($2{,}47773$), tuzatilgan qiymatdan ham
($2{,}46865$) $1{,}05$ va $0{,}44$ SE uzoqlikda. **Bu tajriba qaysi
modelni tanlashga imkon beradi?** Javobingiz «hech qaysisini» boʻlsa
— bu **kuchli** javob; nima uchun ekanini tushuntiring.

**T3.2** Kichik populyatsiyada ($N = 53$) binomial dispersiyani
$20{,}8\,\%$ ga **oshirib** yubordi. Nima uchun binomial har doim
*oshirib* yuboradi, hech qachon kamaytirmaydi? Tuzatma formulasidan
javob bering.

**T3.3** Amaliy qoida: $n < 0{,}05N$ boʻlsa binomial maqbul. Bizning
ikki holatda $n/N$ qiymatlari $0{,}0041$ va $0{,}1887$. Qoida ikkala
holatni ham toʻgʻri tasnifladimi? Qoidaning **oʻzboshimchalik**
elementi qayerda?

**T3.4** Oʻrtacha ikkala holatda ham *aynan* toʻgʻri chiqdi
($4{,}527$ va $3{,}775$), faqat dispersiya farq qildi. Nima uchun
qaytarishsiz tanlash **kutilmani buzmaydi**? (Maslahat: har bir
alohida film uchun $\Pr(\text{R}) = p$ oʻzgarmaydi; buziladigan narsa
— *bogʻliqsizlik*.)

**T3.5** `stopifnot(ptr - 1L <= length(u))` va
`if (!(j %in% olingan))` qatorlari nima uchun kerak? Ikkinchisi
olib tashlansa, simulyatsiya *qanday* modelni hisoblab qoʻyadi va
natija qaysi tomonga siljiydi? Taxminingizni yozing.

**T3.6** Bir tildagi natijangiz boshqa tildagi talabaning natijasi
bilan **aynan** mos tushishi kerak. Bu mos tushish nimani
**isbotlaydi** va nimani **isbotlamaydi**?

### Qaror

Marketing agentligi $2\,458$ ta film katalogidan $10$ tasini
tasodifiy tanlab tadqiqot oʻtkazmoqchi; xarajat tejash uchun ular
faqat $60$ ta filmdan iborat qisqa roʻyxatdan tanlashni taklif
qilmoqda. Statistik nuqtayi nazardan bu nimani oʻzgartiradi?
Dispersiyaning oʻzgarishini **hisoblang** va agentlikka yozma
tavsiya bering.

---

# 4-topshiriq. Dispersiya/oʻrtacha nisbati: Puasson qayerda mos keladi

**Qiyinlik: 5 (Ilgʻor) · Blum: Baholash · 25 ball · 25 daqiqa**

### Statistik tushuncha

**Puasson taqsimoti** *(Poisson distribution)*: belgilangan oraliqdagi
hodisalar soni,
$$\Pr(X = x) = \frac{e^{-\lambda}\lambda^{x}}{x!},\qquad x = 0,1,2,\dots$$
va uning **imzo xossasi**:
$$\E[X] = \Var(X) = \lambda .$$

Bu — *tekshiriladigan* shart. Maʼlumotda **dispersiya/oʻrtacha
nisbati** $s^2/\bar{x}$ ni hisoblaymiz: Puasson uchun u $1$ atrofida
boʻlishi kerak.

**Ammo «atrofida» qancha?** Agar maʼlumot chindan ham Puasson boʻlsa,
$n$ ta kuzatuv uchun nisbatning oʻzi tasodifiy va uning standart
ogʻishi taxminan
$$\SE\!\left(\frac{s^2}{\bar{x}}\right) \approx \sqrt{\frac{2}{n-1}} .$$
$n = 19$ da bu $0{,}333$ — yaʼni $0{,}33$ dan $1{,}67$ gacha boʻlgan
har qanday nisbat Puasson bilan **muvofiq**. Nisbatni *chegarasiz*
oʻqish — bugungi eng koʻp uchraydigan xato.

### Maʼlumot

Bitta fayl, oltita **turli sanoq oʻzgaruvchisi**. Hammasi butun son,
hammasi manfiy emas, hammasi «sanoq». Puasson ularning faqat bir
qismiga mos keladi.

```{r seriyalar}
# --- 1-qadam: oltita sanoq seriyasini qurish ---------------------------
yillar <- 2000:2018
yil_sanogi <- function(shart) {
  shart[is.na(shart)] <- FALSE          # NA — hodisa emas (2-hafta qoidasi)
  t <- table(factor(kino_t$yil[shart], levels = yillar))
  as.numeric(t)
}

seriyalar <- list(
  "Horror / yil"                    = yil_sanogi(kino_t$janr == "Horror"),
  "Action / yil"                    = yil_sanogi(kino_t$janr == "Action"),
  "Jahon daromadi > 500 mln / yil"  = yil_sanogi(kino_t$jahon_daromadi > 5e8),
  "G reyting / yil"                 = yil_sanogi(kino_t$reyting == "G"),
  "Barcha filmlar / yil"            = yil_sanogi(rep(TRUE, nrow(kino_t))),
  "Filmlar / distribyutor"          = as.numeric(table(kino_t$distribyutor))
)

for (nm in names(seriyalar)) {
  s <- seriyalar[[nm]]
  cat(sprintf("%-32s n=%3d  ", nm, length(s)))
  cat(paste(head(as.integer(s), 19), collapse = " "), "\n")
}
```

```{r nisbatlar}
# --- 2-qadam: nisbat va uning NOANIQLIGI --------------------------------
cat(sprintf("%-31s %4s %9s %10s %9s %6s %9s  %s\n",
            "seriya", "n", "xbar", "s2", "nisbat", "SE", "z", "xulosa"))
for (nm in names(seriyalar)) {
  s  <- seriyalar[[nm]]
  nn <- length(s); m <- mean(s); v <- var(s)
  se <- sqrt(2 / (nn - 1))        # Puasson boʻlganda nisbatning SE si
  z  <- (v / m - 1) / se
  xulosa <- if (abs(z) < 2) "Puasson MUVOFIQ" else
            if (v / m > 1) "haddan tarqoq" else "juda tekis"
  cat(sprintf("%-31s %4d %9.4f %10.4f %9.4f %6.4f %9.2f  %s\n",
              nm, nn, m, v, v / m, se, z, xulosa))
}
```

```{r horror_moslik}
# --- 3-qadam: eng mos seriyani BATAFSIL tekshirish ----------------------
# Nisbat 1 ga yaqin boʻlishi — zaruriy shart, YETARLI shart emas.
# Kuzatilgan va kutilgan chastotalarni yonma-yon qoʻyamiz.
h <- seriyalar[["Horror / yil"]]
lambda <- mean(h)
cat(sprintf("lambda^ = xbar = %.4f ; s2 = %.4f ; nisbat = %.4f\n\n",
            lambda, var(h), var(h) / lambda))

guruh <- list("<= 7" = 0:7, "8-9" = 8:9, "10-11" = 10:11,
              "12-13" = 12:13, ">= 14" = 14:40)
cat(sprintf("%-7s %11s %9s\n", "guruh", "kuzatilgan", "kutilgan"))
jami_k <- 0; jami_e <- 0
for (nm in names(guruh)) {
  kk  <- guruh[[nm]]
  obs <- sum(h %in% kk)
  exp_ <- length(h) * sum(dpois(kk, lambda))
  jami_k <- jami_k + obs; jami_e <- jami_e + exp_
  cat(sprintf("%-7s %11d %9.2f\n", nm, obs, exp_))
}
cat(sprintf("%-7s %11d %9.2f\n", "JAMI", jami_k, jami_e))
```

```{r g_reyting_sabab}
# --- 4-qadam: NIMA UCHUN G reyting seriyasi mos kelmaydi -----------------
# Puassonning sharti: oʻrtacha tezlik OʻZGARMAS. Uni tekshiramiz.
g_ser <- seriyalar[["G reyting / yil"]]
h_ser <- seriyalar[["Horror / yil"]]
cat(sprintf("G reyting : birinchi 6 yil oʻrtacha = %.4f ; oxirgi 6 yil = %.4f\n",
            mean(g_ser[1:6]), mean(g_ser[14:19])))
cat(sprintf("Horror    : birinchi 6 yil oʻrtacha = %.4f ; oxirgi 6 yil = %.4f\n",
            mean(h_ser[1:6]), mean(h_ser[14:19])))
cat(paste0("\nG reyting seriyasida tezlik 13 barobar tushgan: «oʻzgarmas\n",
           "tezlik» sharti buzilgan. Sanoq boʻlishi Puassonni oqlamaydi.\n"))
```

```{r nisbat_grafik, fig.height=3.6}
gr5 <- data.frame(
  seriya = names(seriyalar),
  nisbat = sapply(seriyalar, function(s) var(s) / mean(s)))
gr5$seriya <- factor(gr5$seriya, levels = gr5$seriya[order(gr5$nisbat)])
ggplot(gr5, aes(x = nisbat, y = seriya)) +
  annotate("rect", xmin = 1 - 2 * 0.333, xmax = 1 + 2 * 0.333,
           ymin = -Inf, ymax = Inf, fill = oiGreen, alpha = 0.13) +
  geom_vline(xintercept = 1, colour = oiGreen, linetype = "dashed") +
  geom_point(colour = oiBlue, size = 3) +
  scale_x_log10(breaks = c(0.5, 1, 2, 5, 10, 30, 100)) +
  labs(title = "Dispersiya / ortacha nisbati (logarifmik oq)",
       subtitle = "Yashil yolak: n = 19 uchun Puasson bilan muvofiq oraliq",
       x = "s^2 / xbar", y = NULL,
       caption = "Manba: kinolar-byudjet.csv. Nisbat 1 dan uzoq bolsa Puasson mos emas")
```

```{r horror_grafik, fig.height=3.6}
gr6 <- rbind(
  data.frame(k = 4:18, soni = sapply(4:18, function(kk) sum(h == kk)),
             turi = "kuzatilgan"),
  data.frame(k = 4:18, soni = length(h) * dpois(4:18, lambda),
             turi = "Puasson kutilgan"))
ggplot(gr6, aes(x = k, y = soni, fill = turi)) +
  geom_col(position = position_dodge(width = 0.8), width = 0.72) +
  scale_fill_manual(values = c(oiBlue, oiOrange)) +
  labs(title = "Horror filmlari / yil: kuzatilgan va Puasson kutilgan",
       subtitle = "lambda = 10.947, n = 19 yil. Mos, ammo n kichik",
       x = "bir yildagi Horror filmlari soni", y = "yillar soni", fill = NULL,
       caption = "Manba: kinolar-byudjet.csv, 2000-2018") +
  theme(legend.position = "top")
```

### Natija (kutilayotgan)

```
Horror / yil                     n= 19  7 8 8 11 8 16 16 16 12 12 14 13 13 9 7 9 11 12 6
Action / yil                     n= 19  19 18 21 21 16 27 22 16 19 13 19 22 13 24 19 18 16 19 16
Jahon daromadi > 500 mln / yil   n= 19  1 1 1 2 5 3 3 5 3 2 4 6 4 5 7 6 6 6 5
G reyting / yil                  n= 19  7 5 6 2 1 5 5 2 5 3 1 4 1 0 1 1 0 0 0
Barcha filmlar / yil             n= 19  131 128 143 132 132 149 168 137 150 123 148 157 115 113 129 132 122 96 53
Filmlar / distribyutor           n=168  201 1 16 3 1 1 1 7 1 14 3 13 2 1 1 3 1 1 4

seriya                             n      xbar         s2    nisbat     SE         z  xulosa
Horror / yil                      19   10.9474    10.3860    0.9487 0.3333     -0.15  Puasson MUVOFIQ
Action / yil                      19   18.8421    12.4737    0.6620 0.3333     -1.01  Puasson MUVOFIQ
Jahon daromadi > 500 mln / yil    19    3.9474     3.7193    0.9422 0.3333     -0.17  Puasson MUVOFIQ
G reyting / yil                   19    2.5789     5.3684    2.0816 0.3333      3.24  haddan tarqoq
Barcha filmlar / yil              19  129.3684   622.1345    4.8090 0.3333     11.43  haddan tarqoq
Filmlar / distribyutor           168   14.5119  1672.7903  115.2702 0.1094   1044.18  haddan tarqoq

lambda^ = xbar = 10.9474 ; s2 = 10.3860 ; nisbat = 0.9487

guruh    kuzatilgan  kutilgan
<= 7              3      2.79
8-9               5      3.79
10-11             2      4.55
12-13             5      3.81
>= 14             4      4.06
JAMI             19     19.00

G reyting : birinchi 6 yil oʻrtacha = 4.3333 ; oxirgi 6 yil = 0.3333
Horror    : birinchi 6 yil oʻrtacha = 9.6667 ; oxirgi 6 yil = 9.0000

G reyting seriyasida tezlik 13 barobar tushgan: «oʻzgarmas
tezlik» sharti buzilgan. Sanoq boʻlishi Puassonni oqlamaydi.
```

### Talqin — daftaringizga yozing

**T4.1** Oltita seriyaning hammasi sanoq. Uchtasi Puassonga mos,
uchtasi mos emas. **Farq qayerda?** Har bir mos kelmagan seriya uchun
buzilgan shartni *nomlang* (bogʻliqsizlik, oʻzgarmas tezlik, yoki
ikkalasi).

**T4.2** «Filmlar / distribyutor» nisbati $115$. Bu shunchaki «katta»
emas — $z = 1044$. Nima uchun distribyutorlar boʻyicha sanoq **hech
qachon** Puasson boʻla olmaydi? (Maslahat: bitta studiya $264$ ta
film chiqargan, oʻnlab studiya bittadan.)

**T4.3** «Action / yil» nisbati $0{,}662$ — $1$ dan **kichik**.
Bu qanday jarayonni bildiradi? Kinostudiyalar yiliga chiqariladigan
film sonini *rejalashtiradi* — bu Puassonning qaysi sharti bilan
ziddiyatda?

**T4.4** $n = 19$ uchun muvofiq oraliq $[0{,}33;\ 1{,}67]$ juda keng.
Oraliqni ikki barobar toraytirish uchun $n$ nechaga yetishi kerak?
Formuladan hisoblang. Bu bizga **kichik namunalarda model tanlash**
haqida nima deydi?

**T4.5** Horror seriyasida nisbat $0{,}949$ — ajoyib. Ammo
guruhlangan jadvalda $10$–$11$ oraligʻida $2$ kuzatilgan, $4{,}55$
kutilgan. Bu **modelni rad etish** uchun asosmi? Javobingizda
$n = 19$ ning kichikligini eslang.

**T4.6** G reyting seriyasining oʻrtachasi $13$ barobar tushdi.
Agar tahlilni faqat $2013$–$2018$ yillar uchun qilsak, nisbat qanday
boʻlishi mumkin? Hisoblang va **nima uchun bu ham «yechim» emas**ligini
ayting.

### Qaror

Chaqiruv markazi rahbari: «Bizga soatiga oʻrtacha $40$ ta qoʻngʻiroq
keladi, demak Puasson modelini olamiz va $\lambda = 40$ deb
xodimlarni rejalashtiramiz». Undan **qaysi uchta savolni** soʻrar
edingiz va **qanday maʼlumot** talab qilar edingiz? Agar
$s^2/\bar{x} = 3{,}5$ chiqsa, xodimlar rejasi qaysi tomonga xato
boʻladi — **kam** yoki **koʻp** xodim rejalashtiriladi? Sabab bilan
javob bering.

---

# 5-topshiriq. Puasson — binomialning limiti

**Qiyinlik: 4 (Analitik) · Blum: Tahlil · 20 ball · 20 daqiqa**

### Statistik tushuncha

$n$ katta, $p$ kichik va $np = \lambda$ oʻzgarmas boʻlganda
$$\Bin(n, \lambda/n) \longrightarrow \Pois(\lambda).$$

Buni **isbot** sifatida emas, **son** sifatida koʻramiz: $n$ ni
oshirib borib, ikki taqsimot orasidagi eng katta farqni oʻlchaymiz.

Amaliy foydasi ikkita: (i) $\binom{10\,000}{3}$ ni hisoblash ogʻir,
Puasson formulasi esa uch amaldan iborat; (ii) koʻp real jarayonlarda
$n$ maʼlum emas (nechta odam *potensial* qoʻngʻiroq qilishi mumkin?)
— Puasson $n$ ni talab qilmaydi.

### Maʼlumot

Maʼlumot fayli yoʻq — bu **sof sonli tajriba**. $\lambda = 5$.

```{r limit}
# --- 1-qadam: yaqinlashishni oʻlchash ----------------------------------
lam <- 5
n_lar <- c(10, 50, 100, 1000, 10000)

cat(sprintf("%7s %12s %12s %12s\n",
            "n", "P(X=3) bin", "|farq| P3", "maks farq"))
for (nn in n_lar) {
  pp <- lam / nn
  kk <- 0:min(nn, 40)
  b  <- dbinom(kk, nn, pp); po <- dpois(kk, lam)
  cat(sprintf("%7d %12.6f %12.8f %12.8f\n",
              nn, dbinom(3, nn, pp),
              abs(dbinom(3, nn, pp) - dpois(3, lam)), max(abs(b - po))))
}
cat(sprintf("%7s %12.6f\n", "Pois(5)", dpois(3, lam)))
```

```{r limit_qoida}
# --- 2-qadam: amaliy qoidani sinash (n >= 20, p <= 0.05) ---------------
cat(sprintf("%5s %6s %8s %11s  %s\n",
            "n", "p", "lambda", "maks farq", "qoida"))
for (pp in c(0.01, 0.05, 0.10, 0.30)) {
  for (nn in c(10, 20, 50, 100)) {
    mf <- max(abs(dbinom(0:nn, nn, pp) - dpois(0:nn, nn * pp)))
    qq <- if (nn >= 20 && pp <= 0.05) "qoida BAJARILDI" else "-"
    cat(sprintf("%5d %6.2f %8.2f %11.6f  %s\n", nn, pp, nn * pp, mf, qq))
  }
}
```

```{r limit_grafik, fig.height=3.8}
gr7 <- rbind(
  data.frame(k = 0:14, ehtimol = dbinom(0:14, 10, 0.5),   turi = "Bin(10, 0.5)"),
  data.frame(k = 0:14, ehtimol = dbinom(0:14, 100, 0.05), turi = "Bin(100, 0.05)"),
  data.frame(k = 0:14, ehtimol = dpois(0:14, 5),          turi = "Pois(5)"))
ggplot(gr7, aes(x = k, y = ehtimol, colour = turi, shape = turi)) +
  geom_point(size = 2.4) + geom_line(alpha = 0.45) +
  scale_colour_manual(values = c(oiOrange, oiSky, oiBlue)) +
  scale_x_continuous(breaks = 0:14) +
  labs(title = "Binomial Puassonga qanday yaqinlashadi (lambda = 5)",
       subtitle = "n oshib, p kamayganda ikki egri chiziq ustma-ust tushadi",
       x = "k", y = "P(X = k)", colour = NULL, shape = NULL,
       caption = "Sof sonli tajriba — malumot fayli ishlatilmagan") +
  theme(legend.position = "top")
```

### Natija (kutilayotgan)

```
      n   P(X=3) bin    |farq| P3    maks farq
     10     0.117188   0.02318640   0.07062638
     50     0.138565   0.00180875   0.00945723
    100     0.139576   0.00079822   0.00455046
   1000     0.140303   0.00007111   0.00044025
  10000     0.140367   0.00000703   0.00004388
Pois(5)     0.140374

    n      p   lambda   maks farq  qoida
   10   0.01     0.10    0.000868  -
   20   0.01     0.20    0.001488  qoida BAJARILDI
   50   0.01     0.50    0.002293  qoida BAJARILDI
  100   0.01     1.00    0.001850  qoida BAJARILDI
   10   0.05     0.50    0.011859  -
   20   0.05     1.00    0.009474  qoida BAJARILDI
   50   0.05     2.50    0.006112  qoida BAJARILDI
  100   0.05     5.00    0.004550  qoida BAJARILDI
   10   0.10     1.00    0.019541  -
   20   0.10     2.00    0.014509  -
   50   0.10     5.00    0.009457  -
  100   0.10    10.00    0.006755  -
   10   0.30     3.00    0.042786  -
   20   0.30     6.00    0.031016  -
   50   0.30    15.00    0.019911  -
  100   0.30    30.00    0.014149  -
```

### Talqin — daftaringizga yozing

**T5.1** Jadvalda `maks_farq` $n$ oshgani sari kamayadi, ammo
$p$ oʻzgarmaganda $n$ ni oshirish deyarli **yordam bermaydi**
($p = 0{,}30$ da $0{,}0777 \to 0{,}0728$). Yaqinlashishni **qaysi
kattalik** boshqaradi — $n$ mi, $p$ mi, yoki $\lambda$ mi? Jadvaldan
dalil keltiring.

**T5.2** `farq_P3` va `maks_farq` ustunlarini solishtiring:
$n = 10$ da $0{,}0232$ va $0{,}0706$. Nima uchun **bitta nuqtadagi**
farq butun taqsimotdagi eng katta farqdan kichik? Modelni faqat bitta
nuqtada tekshirish nima uchun xavfli?

**T5.3** «$n \ge 20$ va $p \le 0{,}05$» qoidasi jadvalda qanday
ishladi? $n = 10$, $p = 0{,}05$ holatida ($\lambda = 0{,}5$) farq
$0{,}0101$ — qoida buzilgan, ammo farq juda kichik. Qoida
**haddan ortiq ehtiyotkormi**? Javobingizni asoslang.

**T5.4** 4-topshiriqda «Jahon daromadi $>500$ mln / yil» seriyasi
Puassonga mos keldi ($\bar{x} = 3{,}95$). Bu seriyani binomial sifatida
ham qarash mumkinmi? Agar ha, $n$ va $p$ nima boʻlar edi va ularni
maʼlumotdan **ajratib** olish mumkinmi?

**T5.5** Puasson $n$ ni talab qilmaydi. Bu **afzallikmi yoki
kamchilikmi**? Har biriga bittadan misol keltiring.

### Qaror

Bank filialiga bir soatda oʻrtacha $2$ ta yirik kredit arizasi
keladi. Filial menejeri: «Kunlik $8$ soatda $16$ ta ariza kutamiz;
$25$ tadan koʻp kelish ehtimoli qanchalik?» Puasson bilan hisoblang.
Soʻng **shartni tekshiring**: bank uchun oʻzgarmas tezlik farazi
realmi? Kunning qaysi qismida buziladi va bu bashoratni qaysi tomonga
siljitadi?

---

# 6-topshiriq (ixtiyoriy, uyda). Sugʻurta, dispersiya va $\sqrt{n}$ qonuni

**Qiyinlik: 6 (Tadqiqotga yoʻnaltirilgan) · Blum: Yaratish · +5 ball**

### Statistik tushuncha

Matematik kutilma qarorning **yarmi**; ikkinchi yarmi — dispersiya.
Bogʻliqsiz polislar birlashtirilganda kutilma $m$ marta oshadi, ammo
standart ogʻish faqat $\sqrt{m}$ marta — demak **nisbiy** tarqoqlik
$\sqrt{m}$ marta kamayadi. Bu — sugʻurtaning butun mantiqi va
7-haftadagi $\SE = \sigma/\sqrt{n}$ ning oldindan koʻrinishi.

### Maʼlumot

**FARAZIY** (oʻquv maqsadida tuzilgan; hech bir kompaniyaning haqiqiy
koʻrsatkichi emas): yillik badal $1\,200\,000$ soʻm; zarar yuz bersa
toʻlov $90\,000\,000$ soʻm; zarar ehtimoli $0{,}008$.

```{r sugurta}
# --- FARAZIY sonlar: rasmiy statistika EMAS ----------------------------
badal <- 1200000; zarar <- 90000000; q <- 0.008

E_foyda <- badal - q * zarar                 # bitta polisdan kutilma
Var_foyda <- zarar^2 * q * (1 - q)           # Var(aX+b) = a^2 Var(X)
SD_foyda <- sqrt(Var_foyda)

cat(sprintf("bitta polis: E = %.0f soʻm ; SD = %.0f soʻm ; SD/E = %.4f\n",
            E_foyda, SD_foyda, SD_foyda / E_foyda))

for (m in c(1, 100, 10000)) {
  cat(sprintf("m = %5d polis: E = %15.0f ; SD = %12.0f ; SD/E = %.4f\n",
              m, m * E_foyda, sqrt(m) * SD_foyda,
              sqrt(m) * SD_foyda / (m * E_foyda)))
}
cat(paste0("\nBOGʻLIQSIZLIK SHARTI: zilzila yoki inqiroz barcha polislarga\n",
           "bir vaqtda taʼsir qilsa, birlashtirish ISHLAMAYDI.\n"))
```

### Vazifa

1. `Var(aX+b) = a^2 Var(X)` xossasi bu yerda **qayerda** ishlatildi?
   Aniq koʻrsating.
2. Mijoz uchun kutilma $-480\,000$ soʻm. Nima uchun sugʻurta sotib
   olish shunga qaramay **oqilona** boʻlishi mumkin? Javobingizda
   dispersiya va «halokatli zarar» tushunchalarini ishlating.
3. Kompaniya polislar soni $10\,000$ ga yetganda $\SD/\E$ ni
   $0{,}167$ ga tushirdi. Uni yana $10$ barobar kamaytirish uchun
   nechta polis kerak? Hisoblang.
4. **Bogʻliqlikni modellashtiring.** MINSTD bilan simulyatsiya yozing:
   $10\,000$ polis, ammo har bir yilda umumiy «ofat» hodisasi
   ehtimoli $0{,}002$ va u yuz bersa barcha polislarda zarar ehtimoli
   $0{,}20$ ga koʻtariladi. $\SD/\E$ qanday oʻzgaradi? Xulosangizni
   yozing.

---

# Yigʻma nazorat jadvali

Topshirishdan oldin natijalaringizni quyidagi qiymatlar bilan
solishtiring. **Bitta ham son farq qilmasligi kerak** — ikkala til
uchun ham.

| Koʻrsatkich | Qiymat | Qayerda |
|---|---|---|
| Ishchi fazo $N$ | 2458 | 0-bosqich |
| $p = K/N$ | 0.4528072 | 0-bosqich |
| $p(4)$ — moda | 0.236982 | 1-topshiriq |
| $F(3) = \Pr(X \le 3)$ | 0.260126 | 1-topshiriq |
| $\Pr(X \ge 7)$ | 0.105289 | 1-topshiriq |
| $\E[X]$ | 4.528072 | 2-topshiriq |
| $\E[X^2]$ | 22.981161 | 2-topshiriq |
| $\Var(X)$ | 2.477728 | 2-topshiriq |
| $\SD(X)$ | 1.574080 | 2-topshiriq |
| Qoʻlda misol: $\Var(3X+2)$ | 6.6600 | 2-topshiriq |
| MINSTD $u_1$ | 0.0455402984 | 3-topshiriq |
| Simulyatsiya oʻrtachasi | 4.52714 | 3-topshiriq |
| Simulyatsiya dispersiyasi | 2.46211 | 3-topshiriq |
| Tuzatma $(N-n)/(N-1)$ | 0.996337 | 3-topshiriq |
| 2018: simulyatsiya dispersiyasi | 1.94497 | 3-topshiriq |
| 2018: gipergeometrik dispersiya | 1.94293 | 3-topshiriq |
| Horror nisbati $s^2/\bar{x}$ | 0.9487 | 4-topshiriq |
| Distribyutor nisbati | 115.2702 | 4-topshiriq |
| $\Bin(10\,000;\,0{,}0005)$: $\Pr(X=3)$ | 0.140367 | 5-topshiriq |
| $\Pois(5)$: $\Pr(X=3)$ | 0.140374 | 5-topshiriq |

**Agar sonlaringiz mos kelmasa.**
(1) Avval $N$ ni tekshiring: $2\,458$ mi yoki $2\,467$ mi?
(2) $p$ ni yaxlitlab ishlatmadingizmi? Yaxlitlash — faqat *chiqarish*
bosqichida.
(3) Simulyatsiya sonlari mos kelmasa: generator MINSTD mi, urugʻ
$2026$ mi, `u[1] = 0.0455402984` mi?
(4) 4-topshiriqda dispersiya `var()` (maxraj $n-1$) bilanmi?

---

# Topshirish tartibi va akademik halollik

* **Fayl:** `W04-lab-<familiya>.Rmd` + undan olingan `.html`,
  *yoki* bajarilgan `W04-lab-<familiya>.ipynb`.
* **Kod xatosiz ishlashi shart:** *Restart and Run All* dan soʻng
  hech bir katak xato bermasligi kerak.
* **Talqin va qaror** har bir topshiriq uchun matn koʻrinishida
  yozilgan boʻlishi shart.
* **Muddat:** laboratoriyadan keyingi 48 soat ichida, Moodle.
* **Grafiklar:** faqat Okabe–Ito ranglari; maʼnoni faqat rang bilan
  bermang; oʻq nomlari va manba koʻrsatilishi shart.
* **Simulyatsiya:** har bir natija yonida urugʻ (2026), generator nomi
  (MINSTD) va takrorlar soni ($50\,000$).
* **Faraziy sonlar** (qoʻlda hisoblash misoli, sugʻurta) shundayligicha
  belgilanadi.

**Sunʼiy intellektdan foydalanish.** Mumkin: kod xatosini topish,
funksiya hujjatini tushuntirish, matnni tahrirlash. Mumkin emas:
talqin va qaror bosqichlarini SIʼ ga yozdirish — aynan shu qism
baholanadi.

> **Alohida ogohlantirish.** Til modellari diskret taqsimotlarda
> muntazam ravishda (i) modani kutilma bilan almashtiradi,
> (ii) maʼlumot sanoq boʻlgani uchun Puassonni tanlaydi, shartni
> tekshirmasdan, (iii) $\Var(aX+b)$ da $b$ ni saqlab qoladi.
> Bu haftaning SI topshirigʻi (`W04-si-topshiriqlari`) aynan shu
> xatolarni topishga bagʻishlangan.

**Deklaratsiya majburiy:** ish oxirida qaysi vosita, qaysi bosqichda,
qanday soʻrov bilan ishlatilgani va javob qanday tekshirilgani
yoziladi.

---

**Manbalar:** Newbold, Carlson & Thorne, *Statistics for Business and
Economics*, 4-bob · McClave & Sincich, *Statistics*, 4-bob ·
Heumann, Schomaker & Shalabh, *Introduction to Statistics and Data
Analysis*, 7- va 8-boblar · DeGroot & Schervish, *Probability and
Statistics*, 3–4-boblar · Poisson, S. D. (1837),
*Recherches sur la probabilité des jugements*.
