---
title: "STAT201 · 14-hafta · Kompyuter laboratoriyasi (R)"
subtitle: "Koʻpolam tahlili, takrorlanuvchanlik va oʻz loyihangizni tekshirish"
author: "Toshkent Xalqaro Universiteti · Iqtisodiyot fakulteti"
date: "2025/2026 oʻquv yili"
output:
  html_document:
    toc: true
    toc_depth: 2
    number_sections: true
    df_print: kable
---

```{r setup, include=FALSE}
knitr::opts_chunk$set(
  echo    = TRUE,
  message = FALSE,
  warning = FALSE,
  fig.width = 7, fig.height = 4.2, dpi = 110,
  dev = "png", dev.args = list(type = "cairo")
)
options(digits = 7)
```

<!--
  ==================================================================
  STAT201 · 14-hafta · Kompyuter laboratoriyasi · R versiyasi
  Davomiyligi: 90 daqiqa (80 daqiqalik mazmun byudjeti)
  CLO9  --- tahlilni takrorlanuvchi qilib rasmiylashtirish
            (Blum: Tahlil--Baholash--Yaratish)
  Maʼlumot: data/markaziy-osiyo-hosildorlik.csv (5 mamlakat x 27 yil)
            data/kinolar-byudjet.csv (2467 film)
  Bu hafta YANGI usul yoʻq. Bugun 1--13-haftalarda oʻrganilgan narsa
  BITTA ISHONCHLI HISOBOTGA aylantiriladi --- va buning nechogʻlik oson
  buzilishi OʻLCHANADI.
  Izohlar va oʻzgaruvchi nomlari --- oʻzbekcha; funksiya nomlari ---
  inglizcha.
  R va Python daftarlari BELGI-MA-BELGI bir xil matn chiqaradi; buni
  gen/11_lab_check_daftarlar_w14.py avtomatik tekshiradi. Tasodifiy
  sonlar MINSTD LCG dan olinadi (x <- 48271 x mod 2147483647);
  sample() / runif() / rnorm() ISHLATILMAYDI --- ular ikki tilda boshqa
  ketma-ketlik beradi.
  ==================================================================
-->

$$
\newcommand{\E}{\mathbb{E}}
\newcommand{\Var}{\operatorname{Var}}
\newcommand{\SD}{\operatorname{SD}}
\newcommand{\SE}{\operatorname{SE}}
\newcommand{\xbar}{\bar{x}}
$$

# Laboratoriya haqida

Semestr davomida siz oʻrtacha, oraliq, test, regressiya va shart
tekshiruvini oʻrgandingiz. Bugun **birorta yangi usul yoʻq**. Bugungi
savol boshqacha:

> **Bir xil savol, bir xil maʼlumot, halol tahlilchi — javob bitta boʻladimi?**

Javob: **yoʻq**. Va bugun buning **qanchaligi oʻlchanadi**.

Bugun oltita narsa oʻlchanadi va yettinchisi sizning **oʻz loyihangizga**
qaratiladi:

1. **48 ta halol spetsifikatsiya.** Beshta asosli qaror
   ($3\times2\times2\times2\times2$) — **23 tasi** ahamiyatli, **25 tasi**
   ahamiyatsiz. Hech kim aldamaydi (F202).
2. **Qaysi qaror hal qiladi.** «Foydali» ning taʼrifi $p$ ni oʻrtacha
   **0,543134** ga surradi — bu statistik emas, **mazmuniy** qaror.
3. **Urugʻsiz butstrep.** Yigirma xil urugʻ — quyi chegara **0,044627**
   oraligʻida suzadi va uch xonaga yaxlitlanganda **13 xil** qiymat
   beradi. Bitta qator kod buni yoʻqotadi (F204).
4. **Necha xona yozish kerak.** Standart xato aytadi (F203).
5. **Toʻliq tahlil, olti bosqich.** Besh mamlakat, besh model —
   **2 tasida** bogʻliqsizlik sharti buzilgan va tuzatishdan keyin
   **2 ta xulosa oʻzgaradi** (F199, F207).
6. **Bir xil son, ikki dastur.** Ochiq formula va kutubxona funksiyasi —
   ayirma nolga teng. Bu ham tekshiruv.
7. **Oʻz loyihangiz.** Aynan shu tekshiruvlarni oʻz kodingizga
   qaratasiz va topganingizni yozib olasiz. Bu — **juma kuni**
   topshiriladigan yakuniy hisobotga koʻprik.

**Ish zanjiri.** Har bir topshiriqda quyidagi ketma-ketlik **yozma**
bajariladi:

> **savol → qarorlar roʻyxati → kod → natija → shart tekshiruvi →
> sezgirlik (F207) → nima isbotlanmadi**

**Bu haftaning uchta qoidasi.**
**(a)** Hech bir natija **bitta** spetsifikatsiya bilan keltirilmaydi —
yo barcha spetsifikatsiyalar koʻrsatiladi, yo qaror **oldindan** qayd
etilgan boʻladi.
**(b)** Har bir tasodifiy hisobda **urugʻ** yoziladi.
**(c)** Har bir son **standart xato ruxsat bergan xonagacha** chop
etiladi; oraliq esa **toʻliq aniqlikda** hisoblanadi.

**Vaqt taqsimoti (90 daqiqalik mashgʻulot, 80 daqiqa mazmun, 80 ball).**

| # | Mazmun | Daqiqa | Blum | Qiyinlik | Ball |
|---|---|---|---|---|---|
| 0 | Muhit, maʼlumot va yoʻqolgan qiymatlar | 5 | — | — | — |
| 1 | **48 spetsifikatsiya**ni oʻzingiz quring | 14 | Qoʻllash | 3 (Amaliy) | 14 |
| 2 | Spetsifikatsiya egri chizigʻi va qaror taʼsiri | 10 | Tahlil | 4 (Analitik) | 10 |
| 3 | **Urugʻsiz butstrep**: 20 urugʻ, 13 javob | 12 | Baholash | 5 (Ilgʻor) | 12 |
| 4 | **Maʼnoli xonalar** qoidasi (F203) | 7 | Baholash | 5 (Ilgʻor) | 8 |
| 5 | **Olti bosqichli tahlil** va $n_{\text{eff}}$ | 16 | Baholash | 5 (Ilgʻor) | 16 |
| 6 | Ikki dastur — bitta son | 6 | Tahlil | 4 (Analitik) | 6 |
| 7 | **Oʻz loyihangizni tekshirish** | 10 | Yaratish | 6 (Tadqiqot) | 14 |
| | **Jami** | **80** | | | **80** |

**Oldingi bilim.** Regressiya, $R^2$, $s_e$, L-I-N-E shartlari
(12-hafta); ishonch oraligʻi va butstrep (9-hafta); $p$-hacking va
oldindan qayd etish (10-hafta); $n_{\text{eff}}$ va chalgʻituvchi omil
(13-hafta).

**Bu hafta nimani qilmaymiz.** Rasmiy koʻp taqqoslash tuzatishlari
(Bonferroni, FDR), bayes faktorlari, meta-tahlil va spetsifikatsiya
egri chizigʻining permutatsion testi. Ularni **nomlaymiz**,
oʻrgatmaymiz.

---

# 0-bosqich. Muhitni sozlash

```{r lokal}
# --- MUHIM: UTF-8 muhitini kafolatlash --------------------------------
# Oʻzbekcha nomlarda tutuq belgisi «ʻ» (U+02BB) bor. Agar R UTF-8
# boʻlmagan lokalda ishga tushsa, kod ichidagi oʻzbekcha satr va CSV dan
# oʻqilgan qiymat TENG DEB HISOBLANMAYDI: filtr BOʻSH jadval qaytaradi.
# QOIDA (2-haftadan): oʻzbekcha nomlarni kod ichida LITERAL yozmang —
# ularni unique(...) orqali FAYLDAN oling va POZITSIYA boʻyicha tanlang.
if (!grepl("UTF-8", Sys.getlocale("LC_CTYPE"), ignore.case = TRUE)) {
  for (lokal in c("C.UTF-8", "en_US.UTF-8", "uz_UZ.UTF-8",
                  "Uzbek_Uzbekistan.utf8", "English_United States.utf8")) {
    if (suppressWarnings(Sys.setlocale("LC_CTYPE", lokal)) != "") break
  }
}
cat(sprintf("MUHIT: R %s.%s | LC_CTYPE = %s\n",
            R.version$major, R.version$minor, Sys.getlocale("LC_CTYPE")))
```

```{r paketlar}
# --- Kerakli kutubxonalar ---------------------------------------------
suppressPackageStartupMessages({
  library(readr)      # CSV oʻqish (UTF-8 ni toʻgʻri oʻqiydi)
  library(ggplot2)    # grafiklar
})

# Okabe–Ito palitrasi: rang koʻrmaslikka moslashgan (2-haftadan beri).
oiBlue <- "#0072B2"; oiOrange <- "#E69F00"; oiGreen <- "#009E73"
oiPink <- "#CC79A7"; oiVerm   <- "#D55E00"; oiSky   <- "#56B4E9"
oiYell <- "#F0E442"; oiGrey   <- "#5A6470"

theme_set(theme_minimal(base_size = 11) +
          theme(panel.grid.minor = element_blank(),
                plot.title = element_text(face = "bold")))

# QOIDA (2-haftadan): grafik yorliqlarida faqat ASCII harflar.
cat(sprintf("MUHIT: ggplot2 %s | readr %s\n",
            as.character(packageVersion("ggplot2")),
            as.character(packageVersion("readr"))))
```

```{r chiqish}
# --- CHIQISHNI FAYLGA YOZISH ------------------------------------------
# Har bir topshiriqning matni lab/out/w14-t*.txt ga yoziladi. Python
# daftari AYNAN shu fayllarni hosil qiladi va gen/11_... ularni
# fayl-ma-fayl solishtiradi. Bu — F204 ning oʻzi: natija fayl sifatida
# saqlanmasa, uni takrorlanganini isbotlab boʻlmaydi.
OUTDIR <- Sys.getenv("W14_OUT", "out")
invisible(dir.create(OUTDIR, showWarnings = FALSE, recursive = TRUE))
.OUT <- new.env(); .OUT$nom <- NULL; .OUT$buf <- character(0)

och <- function(nom) { yop(); .OUT$nom <- nom; .OUT$buf <- character(0) }
yop <- function() {
  if (!is.null(.OUT$nom)) {
    con <- file(file.path(OUTDIR, paste0(.OUT$nom, ".txt")), open = "wt")
    writeLines(enc2utf8(.OUT$buf), con, useBytes = TRUE)
    close(con); .OUT$nom <- NULL; .OUT$buf <- character(0)
  }
}
# P_(): ekranga VA faylga. M_(): faqat ekranga (muhitga oid satrlar).
P_ <- function(...) {
  s <- sprintf(...)
  cat(s, "\n", sep = "")
  if (!is.null(.OUT$nom)) .OUT$buf <- c(.OUT$buf, s)
  invisible(NULL)
}
M_ <- function(...) { cat("MUHIT: ", sprintf(...), "\n", sep = ""); invisible(NULL) }
```

```{r yordamchi}
# --- IKKI DAFTAR BIR XIL MATN CHIQARISHI UCHUN YORDAMCHILAR -----------
# (1) ha(): R «TRUE», Python «True» yozadi — mantiqiy qiymatni
#     OʻZIMIZ formatlaymiz.
ha <- function(b) if (isTRUE(as.logical(b))) "HA" else "YOʻQ"

# (2) pad()/padl(): R BAYT boʻyicha, Python BELGI boʻyicha toʻldiradi.
pad  <- function(s, n) {
  s <- enc2utf8(as.character(s)); k <- n - nchar(s, type = "chars")
  if (k > 0) paste0(s, strrep(" ", k)) else s
}
padl <- function(s, n) {
  s <- enc2utf8(as.character(s)); k <- n - nchar(s, type = "chars")
  if (k > 0) paste0(strrep(" ", k), s) else s
}

# (3) Dispersiya, SD va korrelyatsiya: MAXRAJ HAR DOIM OSHKORA.
varS <- function(x) sum((x - mean(x))^2) / (length(x) - 1)
sdS  <- function(x) sqrt(varS(x))
korr <- function(x, y) {
  dx <- x - mean(x); dy <- y - mean(y)
  sum(dx * dy) / sqrt(sum(dx^2) * sum(dy^2))
}

# (4) ENG KICHIK KVADRATLAR + XULOSA (12--13-haftalardan oʻzgarmadi).
ols <- function(x, y) {
  x <- as.numeric(x); y <- as.numeric(y)
  n <- length(x); xb <- mean(x); yb <- mean(y)
  sxx <- sum((x - xb)^2); syy <- sum((y - yb)^2)
  sxy <- sum((x - xb) * (y - yb))
  b1 <- sxy / sxx; b0 <- yb - b1 * xb
  e <- y - (b0 + b1 * x)
  sse <- sum(e^2); ssr <- syy - sse
  se <- sqrt(sse / (n - 2)); seb1 <- se / sqrt(sxx); t1 <- b1 / seb1
  list(n = n, xb = xb, sxx = sxx, b1 = b1, b0 = b0, e = e, se = se,
       seb1 = seb1, t1 = t1, p1 = 2 * pt(-abs(t1), n - 2), r2 = ssr / syy)
}

# (5) t va normal taqsimot.
tq  <- function(pp, df) qt(pp, df)
tp2 <- function(tt, df) 2 * pt(-abs(tt), df)
np2 <- function(zz) 2 * pnorm(-abs(zz))

# (6) Kvantil (type 7) — OSHKORA yozilgan. quantile() ning standart
#     turi R va Python da bir xil, lekin biz unga TAYANMAYMIZ: formulani
#     oʻzimiz yozsak, ikki tilda bir xil ekani KOʻRINIB turadi.
kv7 <- function(x, pp) {
  s <- sort(as.numeric(x)); n <- length(s)
  sapply(pp, function(p) {
    h <- (n - 1) * p; lo <- floor(h); fr <- h - lo; hi <- min(lo + 1, n - 1)
    s[lo + 1] + fr * (s[hi + 1] - s[lo + 1])
  })
}

# (7) MINSTD LCG: x <- 48271 x mod 2147483647. Ikki tilda AYNAN bir xil
#     ketma-ketlik. sample() ISHLATILMAYDI (7-topshiriqqa qarang).
lcgNew <- function(urug) { e <- new.env(); e$x <- urug %% 2147483647; e }
lcgUv  <- function(g, n) {
  o <- numeric(n); x <- g$x
  for (i in seq_len(n)) { x <- (48271 * x) %% 2147483647
                          o[i] <- x / 2147483647 }
  g$x <- x; o
}
lcgIdx <- function(g, n, hi) as.integer(lcgUv(g, n) * hi) + 1L   # 1 dan

# (8) F203: standart xatodan maʼnoli xonalar soni va chop etish.
xona <- function(se) max(0, ceiling(-log10(se)) + 1)
chop <- function(v, d) {
  dek <- max(0, d - 1 - floor(log10(abs(v))))
  sprintf("%.*f", dek, v)
}
```

```{r malumot}
# --- Ikkita HAQIQIY maʼlumot toʻplami ---------------------------------
# A. markaziy-osiyo-hosildorlik.csv — 5 mamlakat x 27 yil (1992–2018),
#    hosildorlik t/ga. Manba: FAOSTAT / Our World in Data (OWID).
# B. kinolar-byudjet.csv — 2467 film. Manba: The Numbers / Kaggle.
DATA  <- "data"
hosil <- as.data.frame(read_csv(file.path(DATA, "markaziy-osiyo-hosildorlik.csv"),
                                locale = locale(encoding = "UTF-8"),
                                show_col_types = FALSE))
kino  <- as.data.frame(read_csv(file.path(DATA, "kinolar-byudjet.csv"),
                                locale = locale(encoding = "UTF-8"),
                                show_col_types = FALSE))

# QOIDA: oʻzbekcha mamlakat nomini LITERAL yozmaymiz — fayldan olamiz.
mam <- unique(hosil$mamlakat)          # 1=UZ 2=KG 3=KZ 4=TJ 5=TM

# Film ustunlari — vektor sifatida (ikki tilda bir xil tartibda).
byu <- as.numeric(kino$byudjet)
dar <- as.numeric(kino$jahon_daromadi)
jan <- as.character(kino$janr)
rey <- as.character(kino$reyting); rey[is.na(rey)] <- ""
JAN <- sort(unique(jan), method = "radix")   # ASCII tartib — ikki tilda bir xil

och("w14-t0")
P_("=== 0-BOSQICH: MAʼLUMOT VA MUHIT ===")
P_("")
P_("A. markaziy-osiyo-hosildorlik.csv  (OWID/FAOSTAT, HAQIQIY)")
P_("   qatorlar %d · mamlakat %d · yillar %d-%d (%d yil)",
   nrow(hosil), length(mam), min(hosil$yil), max(hosil$yil),
   length(unique(hosil$yil)))
P_("   yoʻqolgan qiymatlar (jami): %d", sum(is.na(hosil)))
P_("")
P_("B. kinolar-byudjet.csv            (The Numbers/Kaggle, HAQIQIY)")
P_("   qatorlar %d", nrow(kino))
P_("   yoʻqolgan: byudjet %d · jahon_daromadi %d · janr %d",
   sum(is.na(kino$byudjet)), sum(is.na(kino$jahon_daromadi)),
   sum(is.na(kino$janr)))
P_("   yoʻqolgan: reyting %d · distribyutor %d",
   sum(is.na(kino$reyting)), sum(is.na(kino$distribyutor)))
P_("   -> TAHLIL ustunlarida yoʻqolgan qiymat YOʻQ.")
P_("   -> reytingi yoʻq %d film reyting filtri bilan chiqib ketadi.",
   sum(is.na(kino$reyting)))
P_("      Bu QAROR, yoʻqotish emas: hisobotning 3-bandida soni bilan")
P_("      yoziladi (F205).")
P_("")
P_("   byudjeti musbat: %d   ulardan jahon daromadi nol: %d",
   sum(byu > 0), sum(byu > 0 & dar <= 0))
P_("   janrlar (ASCII tartibda): %s", paste(JAN, collapse = ", "))
P_("")
P_("=== TEKSHIRUV ===")
P_("hosildorlik faylida yoʻqolgan qiymat yoʻqmi?   %s",
   ha(sum(is.na(hosil)) == 0))
P_("qatorlar soni kutilganidek (135 va 2467)?      %s",
   ha(nrow(hosil) == 135 && nrow(kino) == 2467))
P_("")
P_("MANBA: OWID/FAOSTAT (hosildorlik) · The Numbers/Kaggle (kinolar).")
P_("Ikkalasi ham HAQIQIY maʼlumot --- hech qanday simulyatsiya yoʻq.")
yop()
```

---

# 1-topshiriq. **48 ta halol spetsifikatsiya** {#t1}

> **Blum:** Qoʻllash · **Qiyinlik:** 3 (Amaliy) · **Ball:** 14 ·
> **Vaqt:** 14 daqiqa

**Savol.** *PG-13 filmlari R filmlaridan koʻra koʻproq foyda
keltiradimi?*

Bu savolga javob berish uchun tahlilchi **hech kimni aldamasdan**
beshta qaror qabul qilishi kerak. Har birining ikki yoki uchta
**asosli** varianti bor:

| # | Qaror | Variantlar |
|---|---|---|
| 1 | «Foydali» chegarasi | $2{,}0$ · $2{,}5$ · $3{,}0$ karra byudjet |
| 2 | Daromadi nol boʻlgan qatorlar | chiqarilsin / qolsin |
| 3 | Janrga tuzatish (13-hafta, F197) | ha / yoʻq |
| 4 | Eng yuqori 1 foiz byudjet | chiqarilsin / qolsin |
| 5 | PG ni PG-13 ga qoʻshish | ha / yoʻq |

$3\times2\times2\times2\times2=48$. **Hech biri notoʻgʻri emas.**
Bu — **tarmoqlanuvchi yoʻllar bogʻi** (*garden of forking paths*):
har bir tugunda halol qaror,
oxirida esa 48 ta halol javob.

$$\text{Koʻpolam} = \{\hat\theta(s):\ s\in S\},\quad |S|=48 \tag{F202}$$

```{r t1a}
# --- BITTA SPETSIFIKATSIYA --------------------------------------------
# chegara: 2.0 / 2.5 / 3.0     nol: 0/1 (daromadi nol qatorlar chiqsinmi)
# tuz: 0/1 (janrga tuzatish)   top: 0/1 (eng yuqori 1 foiz byudjet chiqsinmi)
# grp: 0 = PG-13 vs R          1 = (PG + PG-13) vs R
spek <- function(chegara, nol, tuz, top, grp) {
  m <- byu > 0                                   # byudjeti nolga teng emas
  if (nol == 1) m <- m & (dar > 0)               # qaror 2
  if (top == 1) { q <- kv7(byu[m], 0.99); m <- m & (byu <= q) }   # qaror 4
  f <- as.numeric(dar > chegara * byu)           # qaror 1: «foydali»
  if (grp == 0) {                                # qaror 5
    m <- m & (rey == "PG-13" | rey == "R"); nomA <- "PG-13"; rr <- rey
  } else {
    m <- m & (rey == "PG" | rey == "PG-13" | rey == "R"); nomA <- "PG+"
    rr <- ifelse(rey == "PG" | rey == "PG-13", "PG+", rey)
  }
  if (tuz == 1) {                                # qaror 3: janrga tuzatish
    num <- 0; den <- 0; vr <- 0                  # F197 (13-hafta)
    for (g in JAN) {                             # ASCII tartib — MUHIM
      ma <- m & jan == g & rr == nomA
      mb <- m & jan == g & rr == "R"
      la <- sum(ma); lb <- sum(mb)
      if (la < 10 || lb < 10) next               # kichik qatlam tashlanadi
      pa <- sum(f[ma]) / la; pb <- sum(f[mb]) / lb
      w  <- la + lb
      num <- num + (pa - pb) * w; den <- den + w
      vr  <- vr + (w^2) * (pa * (1 - pa) / la + pb * (1 - pb) / lb)
    }
    dif <- num / den; se <- sqrt(vr) / den
  } else {
    ma <- m & rr == nomA; mb <- m & rr == "R"
    n1 <- sum(ma); n2 <- sum(mb)
    s1 <- sum(f[ma]); s2 <- sum(f[mb])
    pu <- (s1 + s2) / (n1 + n2)                  # birlashgan ulush
    se  <- sqrt(pu * (1 - pu) * (1 / n1 + 1 / n2))
    dif <- s1 / n1 - s2 / n2
  }
  z <- dif / se
  list(dif = dif, se = se, z = z, p = np2(z))
}

# --- BARCHA 48 SPETSIFIKATSIYA ----------------------------------------
MV <- NULL
for (chegara in c(2.0, 2.5, 3.0))
  for (nol in 0:1) for (tuz in 0:1) for (top in 0:1) for (grp in 0:1) {
    r <- spek(chegara, nol, tuz, top, grp)
    MV <- rbind(MV, data.frame(chegara = chegara, nol = nol, tuz = tuz,
                               top = top, grp = grp, dif = r$dif,
                               se = r$se, p = r$p))
  }
MVp <- MV$p; MVd <- MV$dif
nsig <- sum(MVp < 0.05); nns <- sum(MVp >= 0.05)

och("w14-t1a")
P_("=== 1-TOPSHIRIQ: 48 TA HALOL SPETSIFIKATSIYA (F202) ===")
P_("Savol: PG-13 filmlari R filmlaridan koʻra koʻproq foyda keltiradimi?")
P_("Besh qaror: 3 x 2 x 2 x 2 x 2 = %d spetsifikatsiya. Hech biri notoʻgʻri emas.",
   nrow(MV))
P_("")
P_("Spetsifikatsiyalar soni:   %d", nrow(MV))
P_("p <  0.05 (ahamiyatli):    %d", nsig)
P_("p >= 0.05 (ahamiyatsiz):   %d", nns)
P_("Ulush: %.6f  ---  deyarli tanga tashlash.", nsig / nrow(MV))
P_("")
P_("Effekt bahosi diapazoni: %.6f .. %.6f  (%.4f marta)",
   min(MVd), max(MVd), max(MVd) / min(MVd))
P_("p-qiymat diapazoni:      %.6f .. %.6f", min(MVp), max(MVp))
P_("Median effekt: %.6f   median p: %.6f", median(MVd), median(MVp))
P_("")
P_("TEKSHIRUV: %d + %d = %d ?  %s",
   nsig, nns, nrow(MV), ha(nsig + nns == nrow(MV)))
P_("TEKSHIRUV: ham ahamiyatli, ham ahamiyatsiz bormi?  %s",
   ha(nsig > 0 && nns > 0))
yop()
```

```{r t1b}
# --- Eng kichik va eng katta p-qiymatli beshtadan --------------------
ord <- order(MVp)
idx <- c(head(ord, 5), tail(ord, 5))

och("w14-t1b")
P_("-- Eng 'yaxshi' va eng 'yomon' beshta spetsifikatsiya --------------")
P_("%s%s%s%s%s%s%s", padl("chegara", 8), padl("nol?", 6), padl("janr?", 7),
   padl("top1?", 7), padl("guruh", 10), padl("effekt", 11), padl("p", 11))
for (i in idx) {
  P_("%s%s%s%s%s%s%s",
     padl(sprintf("%.1f", MV$chegara[i]), 8), padl(MV$nol[i], 6),
     padl(MV$tuz[i], 7), padl(MV$top[i], 7),
     padl(if (MV$grp[i] == 0) "PG13_R" else "PGplus_R", 10),
     padl(sprintf("%.6f", MV$dif[i]), 11),
     padl(sprintf("%.6f", MV$p[i]), 11))
}
P_("")
P_("Yuqoridagi beshtasi ham, quyidagi beshtasi ham HALOL tahlil.")
P_("Natijani koʻrgandan KEYIN birini tanlash --- p-hacking (10-hafta).")
yop()
```

**Yozma topshiriq.** *(a)* Beshta qarordan qaysi biri sizningcha eng
koʻp bahs tugʻdiradi va nega? *(b)* Agar tahlilchi maʼlumotni
koʻrgandan **keyin** chegarani tanlasa, 48 tadan nechtasini «topa
oladi»? *(c)* Bu 10-haftadagi $p$-hacking dan **nimasi bilan** farq
qiladi — va nimasi bilan **bir xil**?

---

# 2-topshiriq. Spetsifikatsiya egri chizigʻi {#t2}

> **Blum:** Tahlil · **Qiyinlik:** 4 (Analitik) · **Ball:** 10 ·
> **Vaqt:** 10 daqiqa

**Savol.** 48 ta sonni **bitta rasmda** koʻrsatish mumkinmi — va
qaysi qaror natijani **hal qiladi**?

**Spetsifikatsiya egri chizigʻi** (*specification curve*): effekt
bahosi oʻsish tartibida chiziladi, ahamiyatlilik **rang bilan emas,
shakl bilan ham** koʻrsatiladi (rang koʻrmaslik uchun).

```{r t2a}
# --- Qaror taʼsiri: p ning oʻrtacha oʻzgarishi -------------------------
# Har bir qaror uchun: shu qarorning har variantida p ning oʻrtachasi
# olinadi va ULARNING ENG KATTA FARQI hisoblanadi.
qNom <- c("foydalilik chegarasi", "janrga tuzatish",
          "nol qatorlarni chiqarish", "top 1 foizni chiqarish",
          "PG ni qoʻshish")
qUst <- list(MV$chegara, MV$tuz, MV$nol, MV$top, MV$grp)
qTas <- numeric(5)
for (k in 1:5) {
  vs <- sort(unique(qUst[[k]]))
  ms <- sapply(vs, function(v) mean(MVp[qUst[[k]] == v]))
  qTas[k] <- max(ms) - min(ms)
}

och("w14-t2a")
P_("=== 2-TOPSHIRIQ: QAYSI QAROR NATIJANI HAL QILADI? ===")
P_("%s%s", pad("qaror", 30), padl("p ning oʻrtacha oʻzgarishi", 28))
for (k in 1:5) P_("%s%s", pad(qNom[k], 30), padl(sprintf("%.6f", qTas[k]), 28))
P_("")
P_("Eng katta taʼsir: %s  (%.6f)", qNom[which.max(qTas)], max(qTas))
P_("Bu STATISTIK qaror emas, MAZMUNIY qaror: 'foydali' ni kim taʼriflaydi?")
P_("Shuning uchun u hisobotda ochiq aytilishi va asoslanishi SHART.")
P_("")
P_("TEKSHIRUV: chegara janrga tuzatishdan kuchliroqmi?  %s  (%.6f > %.6f)",
   ha(qTas[1] > qTas[2]), qTas[1], qTas[2])
P_("TEKSHIRUV: eng kuchsiz qaror --- %s (%.6f)",
   qNom[which.min(qTas)], min(qTas))
P_("")
P_("Grafik 1: spetsifikatsiya egri chizigʻi (48 nuqta, effekt boʻyicha).")
P_("Grafik 2: qaror taʼsiri --- ustun diagrammasi.")
yop()
```

```{r t2b, fig.height=3.6}
# --- Grafik 1: spetsifikatsiya egri chizigʻi ---------------------------
# Yorliqlar ASCII; maʼno faqat rang bilan emas, SHAKL bilan ham berilgan.
sc <- data.frame(nomer = seq_len(nrow(MV)),
                 effekt = sort(MVd),
                 ahm = MVp[order(MVd)] < 0.05)
sc$belgi <- ifelse(sc$ahm, "p < 0.05", "p >= 0.05")
g1 <- ggplot(sc, aes(nomer, effekt, colour = belgi, shape = belgi)) +
  geom_hline(yintercept = 0, colour = oiGrey, linewidth = 0.4) +
  geom_point(size = 2) +
  scale_colour_manual(values = c("p < 0.05" = oiVerm, "p >= 0.05" = oiBlue)) +
  scale_shape_manual(values = c("p < 0.05" = 17, "p >= 0.05" = 1)) +
  labs(title = "Specification curve: 48 honest analyses of one question",
       x = "specification (sorted by effect)",
       y = "difference in profitable share", colour = NULL, shape = NULL)
print(g1)
```

```{r t2c, fig.height=3.2}
# --- Grafik 2: qaror taʼsiri ------------------------------------------
bd <- data.frame(qaror = c("threshold", "genre adj.", "drop zero rev.",
                           "drop top 1 pct", "merge PG"),
                 tasir = qTas)
bd$qaror <- factor(bd$qaror, levels = bd$qaror[order(bd$tasir)])
g2 <- ggplot(bd, aes(qaror, tasir)) +
  geom_col(fill = oiOrange, width = 0.6) +
  coord_flip() +
  labs(title = "Which decision moves the p-value most?",
       x = NULL, y = "mean change in p")
print(g2)
```

**Yozma topshiriq.** *(a)* Egri chiziqning qaysi qismida nol chizigʻi
kesib oʻtadi va bu nimani anglatadi? *(b)* Nima uchun «chegara»
qarorining taʼsiri qolgan toʻrttasidan **katta**? *(c)* Hisobotda
48 ta sondan **qaysi biri** keltiriladi? Javobingizni bir jumlada
asoslang.

---

# 3-topshiriq. **Urugʻsiz butstrep** {#t3}

> **Blum:** Baholash · **Qiyinlik:** 5 (Ilgʻor) · **Ball:** 12 ·
> **Vaqt:** 12 daqiqa

**Savol.** Kod bir xil, maʼlumot bir xil, formula bir xil. Faqat
**urugʻ yozilmagan**. Javob har safar bir xil boʻladimi?

$$\text{Takrorlanuvchanlik} = \text{maʼlumot} + \text{kod} +
  \text{urugʻ} + \text{versiyalar} \tag{F204}$$

```{r t3a}
# --- 12-haftadagi model AYNAN qaytadi ---------------------------------
kz  <- hosil[hosil$mamlakat == mam[3] & hosil$yil >= 2010 & hosil$yil <= 2018, ]
kz  <- kz[order(kz$yil), ]
x1  <- as.numeric(kz$yil - 2010)
y1  <- as.numeric(kz$kartoshka)
o1  <- ols(x1, y1)

# --- Bitta butstrep ishga tushirish (berilgan urugʻ bilan) ------------
butstrep <- function(urug, M = 4000) {
  g <- lcgNew(urug); bs <- numeric(M); k <- 0
  for (j in seq_len(M)) {
    ii <- lcgIdx(g, o1$n, o1$n)          # JUFTLIKLARNI qaytarib tanlaymiz
    xx <- x1[ii]
    if (sum((xx - mean(xx))^2) < 1e-12) next   # x tarqalmagan — tashlanadi
    yy <- y1[ii]
    k <- k + 1
    bs[k] <- sum((xx - mean(xx)) * (yy - mean(yy))) / sum((xx - mean(xx))^2)
  }
  kv7(bs[seq_len(k)], c(0.025, 0.975))
}

# --- 20 ta HAR XIL urugʻ: «tahlilchi urugʻni belgilamagan» holat -------
UR <- 20261401 + (0:19) * 7919
lo <- numeric(20); hi <- numeric(20)
for (k in 1:20) { q <- butstrep(UR[k]); lo[k] <- q[1]; hi[k] <- q[2] }

och("w14-t3a")
P_("=== 3-TOPSHIRIQ: URUGʻSIZ BUTSTREP (F204) ===")
P_("Model (12--13-hafta): Qozogʻiston kartoshka 2010-2018, n = %d", o1$n)
P_("b1 = %.6f t/ga        SE(b1) = %.6f", o1$b1, o1$seb1)
P_("Har ishga tushirish: 4000 butstrep takrori, persentil oraligʻi.")
P_("")
P_("%s%s%s%s%s%s", padl("#", 3), padl("urugʻ", 11), padl("quyi", 11),
   padl("yuqori", 11), padl("kenglik", 11), padl("3 xona", 9))
for (k in 1:20)
  P_("%s%s%s%s%s%s", padl(k, 3), padl(UR[k], 11),
     padl(sprintf("%.6f", lo[k]), 11), padl(sprintf("%.6f", hi[k]), 11),
     padl(sprintf("%.6f", hi[k] - lo[k]), 11),
     padl(sprintf("%.3f", round(lo[k], 3)), 9))
P_("")
P_("Quyi chegara:    %.6f .. %.6f   (tarqoqlik %.6f)",
   min(lo), max(lo), max(lo) - min(lo))
P_("Yuqori chegara:  %.6f .. %.6f   (tarqoqlik %.6f)",
   min(hi), max(hi), max(hi) - min(hi))
P_("Oraliq kengligi: %.6f .. %.6f", min(hi - lo), max(hi - lo))
P_("")
P_("Hisobotda 3 xonagacha yaxlitlansa, quyi chegara %d xil qiymat oladi.",
   length(unique(round(lo, 3))))
P_("Yaʼni: bir xil kod, bir xil maʼlumot --- %d xil hisobot.",
   length(unique(round(lo, 3))))
yop()
```

```{r t3b}
# --- Endi urugʻ BELGILANADI: uch marta ishga tushiramiz ---------------
u3 <- lapply(1:3, function(i) butstrep(UR[1]))
xil <- length(unique(sapply(u3, function(q) sprintf("%.9f|%.9f", q[1], q[2]))))

och("w14-t3b")
P_("-- Endi urugʻ belgilanadi: urugʻ = %d, uch marta ishga tushiramiz --",
   UR[1])
for (i in 1:3)
  P_("ishga tushirish %d: [%.6f; %.6f]", i, u3[[i]][1], u3[[i]][2])
P_("Xil natijalar soni: %d", xil)
P_("")
P_("TEKSHIRUV: uch ishga tushirish AYNAN mosmi?          %s", ha(xil == 1))
P_("TEKSHIRUV: urugʻsiz holatda nechta xil quyi chegara? %d",
   length(unique(round(lo, 3))))
P_("")
P_("Urugʻ tasodifni YOʻQOTMAYDI --- u tasodifni QAYTA TIKLASH imkonini")
P_("beradi. Bitta qator kod (set.seed / LCG urugʻi) 3-xil hisobotni")
P_("bitta hisobotga aylantiradi.")
P_("")
P_("NIMA ISBOTLANMADI: urugʻ belgilangani natijani TOʻGʻRI qilmaydi.")
P_("U natijani faqat TAKRORLANUVCHI qiladi. Notoʻgʻri model urugʻ bilan")
P_("ham notoʻgʻri qoladi --- takrorlanuvchanlik POL, shift emas.")
yop()
```

**Yozma topshiriq.** *(a)* Quyi chegaraning tarqoqligi
$0{,}044627$ — bu $b_1$ ning oʻzidan (0,588033) necha foizini tashkil
qiladi? *(b)* Agar sizning ishonch oraligʻingiz nolga **yaqin**
boʻlsa, urugʻsizlik xulosani oʻzgartira oladimi? *(c)* Urugʻ
yozilgani natijani **toʻgʻri** qiladimi? Javobni bir jumlada
asoslang.

---

# 4-topshiriq. **Maʼnoli xonalar qoidasi (F203)** {#t4}

> **Blum:** Baholash · **Qiyinlik:** 5 (Ilgʻor) · **Ball:** 8 ·
> **Vaqt:** 7 daqiqa

**Savol.** Hisobotda son **necha xonagacha** yoziladi? Javobni siz
emas, **standart xato** aytadi.

$$\text{xona} = \max\!\left(0,\ \lceil-\log_{10}\SE\rceil + 1\right)
  \tag{F203}$$

```{r t4a}
# --- Uchta model, uchta standart xato ---------------------------------
uz  <- hosil[hosil$mamlakat == mam[1], ]; uz <- uz[order(uz$yil), ]
o2  <- ols(uz$yil, uz$bugdoy)
kk  <- kino[byu > 0 & dar > 0, ]
o3  <- ols(as.numeric(kk$byudjet) / 1e6, as.numeric(kk$jahon_daromadi) / 1e6)

nomM <- c("Qozogʻiston kartoshka (12-hafta)", "Oʻzbekiston bugʻdoy",
          "Filmlar: byudjet -> daromad")
mods <- list(o1, o2, o3)

och("w14-t4a")
P_("=== 4-TOPSHIRIQ: MAʼNOLI XONALAR QOIDASI (F203) ===")
P_("Qoida: SE ning BIRINCHI maʼnoli xonasi --- bahoning OXIRGI maʼnoli")
P_("xonasi. xona = max(0, ceil(-log10(SE)) + 1).")
P_("")
P_("%s%s%s%s", pad("model", 34), padl("b1", 12), padl("SE", 12),
   padl("maʼnoli xona", 14))
for (i in 1:3)
  P_("%s%s%s%s", pad(nomM[i], 34), padl(sprintf("%.6f", mods[[i]]$b1), 12),
     padl(sprintf("%.6f", mods[[i]]$seb1), 12),
     padl(xona(mods[[i]]$seb1), 14))
P_("")
P_("Chop etish (F203 boʻyicha):")
for (i in 1:3)
  P_("  %s  ->  %s", sprintf("%.6f", mods[[i]]$b1),
     chop(mods[[i]]$b1, xona(mods[[i]]$seb1)))
P_("")
P_("DIQQAT --- ikkita alohida amal:")
P_("  (1) HISOBLASH: toʻliq aniqlikda. Oraliq, ayirma, nisbat --- hammasi.")
P_("  (2) CHOP ETISH: F203 ruxsat bergan xonagacha yaxlitlanadi.")
P_("Yaxlitlangan sondan yangi son hisoblash --- 3-nuqson (13-hafta:")
P_("44.52 - 30.35 = 14.17 yozilgan edi; toʻgʻrisi 14.1645).")
P_("")
P_("TEKSHIRUV: uchala modelda ham xona soni bir xilmi?  %s",
   ha(length(unique(sapply(mods, function(m) xona(m$seb1)))) == 1))
P_("NIMA ISBOTLANMADI: xona soni aniqlikni OSHIRMAYDI --- u faqat")
P_("mavjud aniqlikni HALOL koʻrsatadi.")
yop()
```

**Yozma topshiriq.** *(a)* $b_1=0{,}588033$ va $\SE=0{,}086232$
boʻlganda nima uchun $0{,}588033$ yozish **yolgʻon aniqlik**?
*(b)* $\SE$ oʻn marta kichraysa, necha xona qoʻshiladi? *(c)*
Ishonch oraligʻining chegarasi ham shu qoidaga boʻysunadimi?

---

# 5-topshiriq. **Olti bosqichli tahlil** {#t5}

> **Blum:** Baholash · **Qiyinlik:** 5 (Ilgʻor) · **Ball:** 16 ·
> **Vaqt:** 16 daqiqa

**Savol.** *Markaziy Osiyoda bugʻdoy hosildorligi 1992–2018 yillarda
oʻsganmi, va oʻsish mamlakatlar boʻyicha bir xilmi?*

Quyidagi olti bosqich — **sizning yakuniy hisobotingizning skeleti**
(F205). Har bosqichda nima yoziladi va nima **yozilmaydi** koʻrsatiladi.

```{r t5a}
och("w14-t5a")
P_("=== 5-TOPSHIRIQ: OLTI BOSQICHLI TAHLIL ===")
P_("")
P_("-- 1-bosqich. Savol -----------------------------------------------")
P_("\"Markaziy Osiyoda bugʻdoy hosildorligi 1992-2018 yillarda oʻsganmi,")
P_(" va oʻsish mamlakatlar boʻyicha bir xilmi?\"")
P_("Savol TEKSHIRILUVCHI: oʻzgaruvchi, davr va obyekt aniq.")
P_("")
P_("-- 2-bosqich. Maʼlumot va uning cheklovlari ------------------------")
P_("Manba: OWID/FAOSTAT. %d qator = %d mamlakat x %d yil.",
   nrow(hosil), length(mam), length(unique(hosil$yil)))
P_("Yoʻqolgan qiymatlar: %d. Tozalash: hech narsa chiqarilmadi.",
   sum(is.na(hosil)))
P_("CHEKLOV: bu MAMLAKAT darajasidagi yigʻma maʼlumot. Fermer xoʻjaligi")
P_("darajasidagi xulosa chiqarib boʻlmaydi --- ekologik xato.")
P_("")
P_("-- 3-bosqich. Tavsifiy tahlil -------------------------------------")
P_("%s%s%s%s%s%s", pad("mamlakat", 14), padl("n", 4), padl("oʻrtacha", 10),
   padl("SD", 9), padl("min", 8), padl("maks", 8))
for (i in 1:5) {
  v <- as.numeric(hosil$bugdoy[hosil$mamlakat == mam[i]])
  P_("%s%s%s%s%s%s", pad(mam[i], 14), padl(length(v), 4),
     padl(sprintf("%.4f", mean(v)), 10), padl(sprintf("%.4f", sdS(v)), 9),
     padl(sprintf("%.3f", min(v)), 8), padl(sprintf("%.3f", max(v)), 8))
}
P_("Birlik: t/ga. Tavsif --- XULOSA emas: bu yerda hali hech narsa")
P_("umumlashtirilmadi.")
yop()
```

```{r t5b}
# --- 4-bosqich: model VA shart (ikkalasi bitta jadvalda) -------------
# QOIDA (12-haftadan): har bir model ortidan SHART TEKSHIRUVI keladi.
mFit <- list(); mRho <- numeric(5); mLim <- numeric(5)
for (i in 1:5) {
  d <- hosil[hosil$mamlakat == mam[i], ]; d <- d[order(d$yil), ]
  o <- ols(d$yil, d$bugdoy); e <- o$e
  mFit[[i]] <- o
  mRho[i] <- korr(e[-length(e)], e[-1])          # lag-1 avtokorrelyatsiya
  mLim[i] <- 1.959964 / sqrt(o$n)                # chegara
}
buz <- abs(mRho) > mLim

och("w14-t5b")
P_("-- 4-bosqich. Model va shartlar -----------------------------------")
P_("Model: bugdoy ~ yil (oddiy chiziqli regressiya, har mamlakat alohida).")
P_("Shart: I (bogʻliqsizlik). Vosita: qoldiqlarning lag-1 korrelyatsiyasi;")
P_("chegara 1.959964/sqrt(n).")
P_("")
P_("%s%s%s%s%s%s%s", pad("mamlakat", 14), padl("b1", 10), padl("SE", 9),
   padl("p", 12), padl("R^2", 8), padl("lag-1", 9), padl("I sharti", 12))
for (i in 1:5)
  P_("%s%s%s%s%s%s%s", pad(mam[i], 14),
     padl(sprintf("%.5f", mFit[[i]]$b1), 10),
     padl(sprintf("%.5f", mFit[[i]]$seb1), 9),
     padl(sprintf("%.3e", mFit[[i]]$p1), 12),
     padl(sprintf("%.4f", mFit[[i]]$r2), 8),
     padl(sprintf("%.4f", mRho[i]), 9),
     padl(if (buz[i]) "BUZILGAN" else "bajarilgan", 12))
P_("")
P_("Beshta qatordan %d tasida bogʻliqsizlik sharti BUZILGAN.", sum(buz))
P_("Buzilgan qatorlar: %s",
   paste(mam[buz], collapse = ", "))
P_("")
P_("DIQQAT: buzilgan shart b1 ni buzmaydi --- u b1 ga boʻlgan ISHONCHNI")
P_("buzadi. Shuning uchun quyida SE va p tuzatiladi, b1 emas.")
yop()
```

```{r t5c}
# --- 5-bosqich: n_eff bilan tuzatish (F199) --------------------------
neff <- rep(NA_real_, 5); se2 <- numeric(5); p2 <- numeric(5)
for (i in 1:5) {
  o <- mFit[[i]]
  if (buz[i]) {
    neff[i] <- o$n * (1 - mRho[i]) / (1 + mRho[i])          # F199
    infl <- sqrt((1 + mRho[i]) / (1 - mRho[i]))
    se2[i] <- o$seb1 * infl
    p2[i]  <- tp2(o$b1 / se2[i], max(neff[i] - 2, 1))
  } else { se2[i] <- o$seb1; p2[i] <- o$p1 }
}
qOld <- sapply(1:5, function(i) mFit[[i]]$p1 < 0.05)
qNew <- p2 < 0.05
ozg  <- sum(qOld != qNew)

och("w14-t5c")
P_("-- 5-bosqich. Xulosa --- shartni hisobga olib (F199) ---------------")
P_("Buzilgan qatorlarda: n_eff = n(1-rho)/(1+rho), SE ni sqrt((1+rho)/(1-rho))")
P_("ga koʻpaytiramiz.")
P_("")
P_("%s%s%s%s%s%s", pad("mamlakat", 14), padl("n_eff", 9),
   padl("tuzatilgan SE", 15), padl("tuzatilgan p", 14),
   padl("oldin", 10), padl("keyin", 10))
for (i in 1:5)
  P_("%s%s%s%s%s%s", pad(mam[i], 14),
     padl(if (buz[i]) sprintf("%.4f", neff[i]) else "---", 9),
     padl(sprintf("%.6f", se2[i]), 15), padl(sprintf("%.6f", p2[i]), 14),
     padl(if (qOld[i]) "RAD" else "rad emas", 10),
     padl(if (qNew[i]) "RAD" else "rad emas", 10))
P_("")
P_("Xulosasi OʻZGARGAN qatorlar soni: %d", ozg)
P_("Oʻzgarganlari: %s", paste(mam[qOld != qNew], collapse = ", "))
P_("")
P_("SEZGIRLIK BAYONOTI (F207). Eng muhim qaror: shartni tekshirish va")
P_("tuzatish. Uni oʻzgartirdik --- natija: %d qatorda xulosa teskarisiga", ozg)
P_("aylandi. Demak 'hosildorlik oʻsdi' degan umumiy xulosa maʼlumotning")
P_("oʻzidan emas, TUZATISH QARORIDAN ham kelib chiqadi.")
P_("")
P_("TEKSHIRUV: buzilgan qatorlar soni = oʻzgargan xulosalar soni?  %s",
   ha(sum(buz) == ozg))
yop()
```

```{r t5d}
och("w14-t5d")
P_("-- 6-bosqich. Nima ISBOTLANMADI (majburiy boʻlim, F205) -----------")
P_("(a) Sabab koʻrsatilmadi. Hosildorlik oʻsishining sababi (urugʻ navi,")
P_("    sugʻorish, oʻgʻit, ob-havo, siyosat) bu maʼlumotda YOʻQ.")
P_("(b) Mamlakatlararo taqqoslash chalgʻituvchi omillarga toʻla: iqlim,")
P_("    yer sifati, sugʻorish tizimi --- hech biri nazorat qilinmagan.")
P_("(c) Fermer xoʻjaligi darajasidagi xulosa yoʻq --- ekologik xato.")
P_("(d) Kelajakka bashorat yoʻq: 2018 dan keyingi qiymat --- ekstrapolyatsiya.")
P_("(e) Shart buzilgan qatorlarda p taxminiy tuzatilgan, aniq emas:")
P_("    n_eff butun son emas va u ham BAHO.")
P_("")
P_("TOʻGʻRI BAYON (D1 dagi 4-variant, Tojikiston):")
o4 <- mFit[[4]]
tc <- tq(0.975, o4$n - 2)
P_("  \"1992-2018 yillarda bugʻdoy hosildorligi yiliga oʻrtacha %.3f t/ga",
   o4$b1)
P_("   oshgan (95 foiz IO: %.3f--%.3f t/ga; p < 0.001). Qoldiqlarning",
   o4$b1 - tc * o4$seb1, o4$b1 + tc * o4$seb1)
P_("   lag-1 korrelyatsiyasi %.3f, chegara %.3f; bogʻliqsizlik sharti",
   mRho[4], mLim[4])
P_("   BAJARILGAN. Sabab koʻrsatilmagan.\"")
P_("")
P_("F203 bu yerda %d maʼnoli xonaga ruxsat beradi (%s), biz %d ta yozdik.",
   xona(o4$seb1), chop(o4$b1, xona(o4$seb1)), 3)
P_("Kamroq yozish har doim xavfsiz; koʻproq yozish --- yolgʻon aniqlik.")
P_("")
P_("Tekshiruv shu yerda hisoblanadi: |%.6f| vs %.6f -> %s",
   mRho[4], mLim[4], if (buz[4]) "BUZILGAN" else "BAJARILGAN")
P_("Sababiy feʼl YOʻQ: 'oshgan' --- tavsif; 'oshirgan' --- sabab.")
yop()
```

**Yozma topshiriq.** *(a)* Nima uchun tuzatish $b_1$ ni emas, $p$ ni
oʻzgartirdi? *(b)* $n_{\text{eff}}\approx3$ boʻlgan qatorga tayanib
siyosat qarori qabul qilish mumkinmi? *(c)* Oltinchi bosqichdagi
besh banddan qaysi biri **sizning** loyihangizda ham boʻlishi shart?

---

# 6-topshiriq. Ikki dastur — bitta son {#t6}

> **Blum:** Tahlil · **Qiyinlik:** 4 (Analitik) · **Ball:** 6 ·
> **Vaqt:** 6 daqiqa

**Savol.** Kodda xato bor-yoʻqligini qanday bilamiz? Bitta arzon
tekshiruv: **bir xil sonni ikki mustaqil yoʻl bilan** hisoblash.

```{r t6a}
# --- (1) ochiq formula (o1) va (2) kutubxona funksiyasi ---------------
fit <- lm(y1 ~ x1)
sm  <- summary(fit)$coefficients

och("w14-t6a")
P_("=== 6-TOPSHIRIQ: IKKI YOʻL BILAN BIR XIL SON ===")
P_("Model: Qozogʻiston kartoshka ~ (yil - 2010), n = %d", o1$n)
P_("  (1) ochiq formula: b1 = Sxy/Sxx,  SE = s_e/sqrt(Sxx)")
P_("  (2) kutubxona:     R -> lm() · Python -> scipy.stats.linregress")
P_("")
P_("b1  ochiq formula : %.12f", o1$b1)
P_("b1  kutubxona     : %.12f", sm[2, 1])
P_("    |ayirma| < 1e-12 ?  %s", ha(abs(o1$b1 - sm[2, 1]) < 1e-12))
P_("")
P_("SE  ochiq formula : %.12f", o1$seb1)
P_("SE  kutubxona     : %.12f", sm[2, 2])
P_("    |ayirma| < 1e-12 ?  %s", ha(abs(o1$seb1 - sm[2, 2]) < 1e-12))
P_("")
P_("t   ochiq formula : %.9f", o1$t1)
P_("t   kutubxona     : %.9f", sm[2, 3])
P_("p   ochiq formula : %.12e", o1$p1)
P_("p   kutubxona     : %.12e", sm[2, 4])
P_("")
P_("XULOSA: ikki MUSTAQIL yoʻl bir xil sonni berdi. Bu natijani")
P_("TOʻGʻRI qilmaydi, lekin KODDA XATO boʻlish ehtimolini keskin")
P_("kamaytiradi. Hisobotning 10-bandiga shu tekshiruv yoziladi.")
P_("")
P_("NIMA ISBOTLANMADI: ikkala yoʻl ham BIR XIL maʼlumotdan va BIR XIL")
P_("modeldan foydalanadi. Model notoʻgʻri tanlangan boʻlsa, ikkalasi")
P_("ham bir xil NOTOʻGʻRI javob beradi.")
yop()
```

**Yozma topshiriq.** *(a)* Bu tekshiruv qanday xatolarni topadi va
qanday xatolarni **topa olmaydi**? *(b)* Oʻz loyihangizda qaysi
bitta sonni shu usulda tekshirasiz?

---

# 7-topshiriq. **Shu tekshiruvlarni oʻz loyihangizga qarating** {#t7}

> **Blum:** Yaratish · **Qiyinlik:** 6 (Tadqiqotga yoʻnaltirilgan) ·
> **Ball:** 14 · **Vaqt:** 10 daqiqa

Bu topshiriq **juma kuni** topshiriladigan yakuniy loyiha hisobotiga
bevosita kiradi. Quyidagi uchta blankani **oʻz loyiha kodingiz**
uchun toʻldiring.

```{r t7a}
# --- (c) qismi uchun: tahlilni IKKI MARTA boshidan hisoblaymiz --------
# Agar kod takrorlanuvchi boʻlsa, ikki ishga tushirish AYNAN bir xil
# matn beradi. Bu — oʻz kodingizga qaratadigan birinchi tekshiruv.
bosqich45 <- function() {
  satr <- character(0)
  for (i in 1:5) {
    d <- hosil[hosil$mamlakat == mam[i], ]; d <- d[order(d$yil), ]
    o <- ols(d$yil, d$bugdoy); e <- o$e
    rho <- korr(e[-length(e)], e[-1]); lim <- 1.959964 / sqrt(o$n)
    pv <- o$p1
    if (abs(rho) > lim) {
      nf <- o$n * (1 - rho) / (1 + rho)
      pv <- tp2(o$b1 / (o$seb1 * sqrt((1 + rho) / (1 - rho))), max(nf - 2, 1))
    }
    satr <- c(satr, sprintf("%d|%.12f|%.12f|%.12f", i, o$b1, rho, pv))
  }
  satr
}
r1 <- bosqich45(); r2 <- bosqich45()

och("w14-t7a")
P_("=== 7-TOPSHIRIQ: OʻZ LOYIHANGIZNI TEKSHIRING ===")
P_("")
P_("-- (a) F204 minimumi: maʼlumot + kod + urugʻ + versiyalar ----------")
bnd <- c("Maʼlumot fayli loyiha bilan birga",
         "Maʼlumot manbai va olingan sanasi",
         "Kod bitta buyruq bilan ishga tushadi",
         "Har bir tasodifiy hisobda urugʻ yozilgan",
         "Dastur va paket versiyalari yozilgan",
         "Chiqish fayllari saqlangan (out/ papkasi)",
         "Maʼlumot lugʻati: har ustun nimani anglatadi")
P_("%s%s%s%s", padl("#", 3), pad("  band", 48), pad("bor?", 6), "qayerda")
for (i in seq_along(bnd))
  P_("%s%s%s%s", padl(i, 3), pad(paste0("  ", bnd[i]), 48),
     pad("____", 6), "____________")
P_("")
P_("-- (b) Oʻnta nuqsondan qaysilari SIZNING hisobotingizda bor? -------")
nuq <- c("Effektsiz p: 'p < 0.001' yozilgan, b1 va oraliq yoʻq",
         "Yolgʻon aniqlik: SE ruxsat bergandan koʻp xona",
         "Yaxlitlangan sonlar ayirilgan (13-hafta: 14.17 vs 14.1645)",
         "Shart tekshirilmagan (bugun 5 qatordan 2 tasi buzilgan)",
         "Bitta spetsifikatsiya koʻrsatilgan (bugun 48 dan 23 tasi)",
         "Urugʻ yozilmagan (bugun quyi chegara 0.044627 ga suzdi)",
         "Sababiy til: 'oshirdi', 'taʼsir qildi' --- kuzatuvda",
         "Bashorat va oʻrtacha oraligʻi chalkashtirilgan (13-hafta)",
         "'Nima isbotlanmadi' boʻlimi yoʻq",
         "Kod yoʻq yoki ishga tushmaydi")
for (i in seq_along(nuq))
  P_("%s%s%s", padl(i, 3), pad(paste0("  ", nuq[i]), 62), "____")
P_("")
P_("-- (c) Ikki marta ishga tushirish tekshiruvi -----------------------")
P_("Bu daftar 5-topshiriqning 4--5-bosqichlarini ikki marta BOSHIDAN")
P_("hisobladi va ikkala natijani belgi-ma-belgi solishtirdi.")
P_("Ikki ishga tushirish AYNAN mosmi?  %s", ha(identical(r1, r2)))
P_("Solishtirilgan qatorlar: %d", length(r1))
P_("")
P_("Endi AYNAN shuni oʻz kodingizda bajaring: butun tahlilni ikki marta")
P_("ishga tushiring va natijalarni solishtiring. Javob YOʻQ boʻlsa ---")
P_("6-nuqson sizda bor: biror joyda urugʻ yozilmagan.")
P_("")
P_("-- (d) Juma kuni topshiriladigan hisobotga -------------------------")
P_("Yuqoridagi uchta blanka yakuniy hisobotning 8- va 10-bandlariga")
P_("(sezgirlik va takrorlash) toʻgʻridan-toʻgʻri koʻchiriladi.")
P_("SI dan foydalangan boʻlsangiz --- F206 jadvali ham ilova qilinadi.")
yop()
```

```{r t7b}
# --- Versiya bayonoti: hisobotning 10-bandiga koʻchiriladi ------------
# Bu satrlar ATAYLAB «MUHIT:» bilan boshlanadi: ular ikki tilda va har
# bir kompyuterda BOSHQA boʻladi, shuning uchun solishtirishga kirmaydi.
# Lekin sizning hisobotingizda ular BOʻLISHI SHART (F204).
M_("R %s.%s · ggplot2 %s · readr %s",
   R.version$major, R.version$minor,
   as.character(packageVersion("ggplot2")),
   as.character(packageVersion("readr")))
M_("Generator: MINSTD LCG x <- 48271 x mod 2147483647; urugʻlar %d..%d",
   min(UR), max(UR))
```

**Yozma topshiriq (uyga, hisobotga kiradi).** *(a)* (a) va (b)
blankalarini toʻldiring. *(b)* Oʻz kodingizni ikki marta ishga
tushiring va natijani solishtiring; farq chiqsa **sababini** toping.
*(c)* Oʻz tahlilingizdagi **eng bahsli qarorni** nomlang, uni
oʻzgartiring, qayta hisoblang va xulosa saqlanganini yoki
oʻzgarganini bir xatboshida yozing (F207).

---

# Yakuniy tekshiruv roʻyxati

Topshirishdan oldin:

- Har bir natija **effekt + oraliq + $p$** tartibida, birliklari bilan.
- Har bir tasodifiy hisobda **urugʻ** yozilgan.
- Har bir son **F203** ruxsat bergan xonagacha chop etilgan; oraliqlar
  toʻliq aniqlikda hisoblangan.
- Har bir modelda **shart tekshiruvi** bor; buzilgan joyda
  $n_{\text{eff}}$ va tuzatilgan xulosa keltirilgan.
- Kamida bitta **sezgirlik** hisobi (F207) bajarilgan.
- **«Nima isbotlanmadi va nega»** boʻlimi yozilgan.
- Sababiy feʼl faqat dizayn ruxsat bergan joyda ishlatilgan
  (bu laboratoriyada — **hech qayerda**).
- Grafik yorliqlari ASCII, ranglar Okabe–Ito, maʼno faqat rang bilan
  berilmagan.

**Topshirish.** Daftar (`.Rmd` *va* chop etilgan `.html`) laboratoriya
mashgʻulotidan **$+48$ soat** ichida Moodleʼga. Daftar *formativ*:
ball qoʻyilmaydi, yozma fikr-mulohaza beriladi. **7-topshiriqning
natijasi esa juma kungi yakuniy hisobotga kiradi va baholanadi.**
