---
title: "STAT201 · 11-hafta · Kompyuter laboratoriyasi (R)"
subtitle: "A/B test tahlili va xi-kvadrat oqimi: ikki tanlanma, juftlashgan test, kategorik maʼlumot"
author: "Toshkent Xalqaro Universiteti · Iqtisodiyot fakulteti"
date: "2025/2026 oʻquv yili"
output:
  html_document:
    toc: true
    toc_depth: 2
    number_sections: true
    df_print: kable
---

```{r setup, include=FALSE}
knitr::opts_chunk$set(
  echo    = TRUE,
  message = FALSE,
  warning = FALSE,
  fig.width = 7, fig.height = 4.2, dpi = 110,
  dev = "png", dev.args = list(type = "cairo")
)
options(digits = 7)
```

<!--
  ==================================================================
  STAT201 · 11-hafta · Kompyuter laboratoriyasi · R versiyasi
  Davomiyligi: 2 akademik soat (120 daqiqa)
  CLO7 — gipotezani shakllantirish, MOS TESTNI TANLASH, oʻtkazish va
         natijani effekt hajmi + ishonch oraligʻi + p bilan talqin
         qilish (Blum: Qoʻllash–Tahlil–Baholash)
  Maʼlumot: data/markaziy-osiyo-hosildorlik.csv (5 mamlakat x 27 yil)
            data/kinolar-byudjet.csv (2 467 film, 2 458 tasi reytingli)
  Har bir topshiriq bitta zanjirga boʻysunadi:
  dizayn savoli -> maʼlumot -> kod -> natija -> shart tekshiruvi ->
  talqin -> qaror
  Izohlar va oʻzgaruvchi nomlari — oʻzbekcha; funksiya nomlari — inglizcha.
  Simulyatsiya generatori: MINSTD (2-haftadagi bilan AYNAN bir xil).
  Urugʻlar maʼruza slaydlaridagi bilan bir xil, shu sababli R va Python
  daftarlari BELGI-MA-BELGI bir xil matn chiqaradi.
  ==================================================================
-->

$$
\newcommand{\Prob}{\mathbb{P}}
\newcommand{\E}{\mathbb{E}}
\newcommand{\Var}{\operatorname{Var}}
\newcommand{\SD}{\operatorname{SD}}
\newcommand{\SE}{\operatorname{SE}}
\newcommand{\Xbar}{\bar{X}}
\newcommand{\phat}{\hat{p}}
\newcommand{\xbar}{\bar{x}}
\newcommand{\Norm}{\mathcal{N}}
$$

# Laboratoriya haqida

**Maqsad.** Bugun siz **A/B testni boshidan oxirigacha** oʻtkazasiz va
**xi-kvadrat oqimini** toʻliq bajarasiz. 10-haftada savol «bu bitta
son falon songa tengmi?» edi. Bu hafta savol boshqacha:
**«ikki guruh farq qiladimi?»** — va bu savolga javob berishdan
oldin **boshqa** savolga javob berish kerak:

> **Kuzatuvlar *juftmi* yoki *bogʻliqsizmi*? Natija *son*mi yoki
> *toifa*mi?**

Bu — **dizayn** savoli, statistika savoli emas. U maʼlumot
yigʻilishidan *oldin* hal boʻlgan. Bugungi 3-topshiriqda siz aynan
shu savolga notoʻgʻri javob berilgan bir hisobotni koʻrasiz va
**bir xil 27 juft son** ikki xil tahlilda $p=4{,}27\times10^{-7}$
va $p=0{,}0509$ berishini — yaʼni **qarama-qarshi xulosalarni** — oʻz
kodingiz bilan tasdiqlaysiz.

Ushbu mashgʻulot yettita narsani **isbotlaydi yoki buzadi**:

1. **Randomizatsiya testi ikki guruhga umumlashadi.** 10-haftada
   maʼlumotni aralashtirgan edik; bugun **yorliqni** aralashtiramiz.
   Natija Welch $t$-testidan atigi $0{,}60\,\%$ farq qiladi.
2. **Welch va pooled orasidagi tanlov didga bogʻliq emas.** Bir xil
   maʼlumotda ikkalasi ham *bir xil* $t$ beradi, lekin pooled $p$ ni
   $2\,870$ marta kichraytiradi.
3. **Hisoblash toʻgʻri boʻlishi shart emas — shart ham tekshirilishi
   kerak.** Bugungi bugʻdoy misolida lag-1 avtokorrelyatsiya
   $0{,}965750$: bogʻliqsizlik sharti **buzilgan**.
4. **Juftlikni eʼtiborsiz qoldirish xulosani teskarisiga aylantiradi.**
   Sabab bitta ayniyatda: $\Var(D)=\sigma_1^2+\sigma_2^2-2\rho\sigma_1\sigma_2$.
5. **A/B testda ikki xil standart xato bor.** Test $\SE_0$ dan,
   ishonch oraligʻi $\SE$ dan. Ularni almashtirish — haftaning eng
   koʻp uchraydigan texnik xatosi.
6. **Bir xil $\chi^{2}$ testi bir xil faylning ikki ustunida ikki xil
   javob beradi** — va sabab statistikada emas, maʼlumotning qanday
   paydo boʻlganida.
7. **Koʻp taqqoslash oʻlchanadi, aytilmaydi.** $10$ ta juftlikda
   tuzatishsiz $8$ ta, Bonferroni bilan $4$ ta ahamiyatli natija
   qoladi.

**Ish zanjiri.** Har bir topshiriqda quyidagi ketma-ketlikni yozma
ravishda bajarasiz:

> **dizayn savoli → maʼlumot → kod → natija → shart tekshiruvi →
> talqin → qaror**

Faqat kod yozib, natijani izohsiz qoldirish — topshiriq bajarilmagan
hisoblanadi. **Hech qachon $p$ ni yolgʻiz qoldirmang:** har bir
javobda **effekt hajmi + ishonch oraligʻi + $p$**, shu tartibda.

**Vaqt va ball taqsimoti (120 daqiqa, 120 ball + 5 bonus).**

| # | Mazmun | Daqiqa | Blum | Qiyinlik | Ball |
|---|---|---|---|---|---|
| 0 | Muhitni sozlash, MINSTD va maʼlumot | 5 | — | — | — |
| 1 | A/B test: dizayn savoli va randomizatsiya | 16 | Qoʻllash | 3 (Amaliy) | 16 |
| 2 | Ikki bogʻliqsiz oʻrtacha: Welch va pooled | 14 | Tahlil | 4 (Analitik) | 14 |
| 3 | **Xato ovi:** juft maʼlumot bogʻliqsiz deb tahlil qilingan | 18 | Baholash | 5 (Ilgʻor) | 18 |
| 4 | Ikki ulush A/B testi va $\chi^2=z^2$ | 14 | Qoʻllash | 3 (Amaliy) | 14 |
| 5 | $\chi^2$ moslik testi: Benford qonuni | 16 | Tahlil | 4 (Analitik) | 16 |
| 6 | $\chi^2$ bogʻliqsizlik testi: toʻliq oqim | 22 | Tahlil | 4 (Analitik) | 22 |
| 7 | Koʻp taqqoslash: Bonferroni, Holm, BH | 20 | Baholash | 5 (Ilgʻor) | 20 |
| 8 | AI yordamida: test tanlovini tanqid qilish | uyda | Yaratish | 6 (Tadqiqot) | +5 |

**Oldingi bilim.** MINSTD generatori va urugʻ (2-hafta); shartli
ehtimollik va prokuror xatosi (3-hafta); $\Var(X\pm Y)$ va
kovariatsiya (6-hafta); normal yaqinlashish va
muvaffaqiyat–muvaffaqiyatsizlik sharti (7-hafta); $t$-taqsimot,
erkinlik darajasi va ishonch oraligʻi (9-hafta); nol taqsimoti,
$p$-qiymat, I va II tur xatolari, quvvat, $p$-hacking (10-hafta).

**Bu hafta nimani qilmaymiz.** ANOVA (15-haftada, ixtiyoriy),
noparametrik alternativalar (ixtiyoriy kengaytma), regressiya
(12-hafta) va Fisher aniq testi (faqat eslatib oʻtiladi).

---

# 0-bosqich. Muhitni sozlash

```{r lokal}
# --- MUHIM: UTF-8 muhitini kafolatlash --------------------------------
# Oʻzbekcha nomlarda tutuq belgisi «ʻ» (U+02BB) bor. Agar R UTF-8
# boʻlmagan lokalda ishga tushsa (masalan LC_CTYPE=C), kod ichidagi
# oʻzbekcha satr va CSV dan oʻqilgan qiymat BAYTLARI bir xil boʻlsa ham
# TENG DEB HISOBLANMAYDI: filtr BOʻSH jadval qaytaradi va butun tahlil
# NaN ga aylanadi — hech qanday xato xabari chiqmasdan.
# QOIDA (2-haftadan): OʻZBEKCHA toifa nomlarini kod ichida literal
# yozmang — ularni unique(...) orqali FAYLDAN oling va POZITSIYA
# boʻyicha tanlang. (ASCII nomlar — "Horror", "PG-13" — xavfsiz.)
if (!grepl("UTF-8", Sys.getlocale("LC_CTYPE"), ignore.case = TRUE)) {
  for (lokal in c("C.UTF-8", "en_US.UTF-8", "uz_UZ.UTF-8",
                  "Uzbek_Uzbekistan.utf8", "English_United States.utf8")) {
    if (suppressWarnings(Sys.setlocale("LC_CTYPE", lokal)) != "") break
  }
}
cat("MUHIT: LC_CTYPE =", Sys.getlocale("LC_CTYPE"), "\n")
```

```{r paketlar}
# --- Kerakli paketlar -------------------------------------------------
library(readr)     # CSV oʻqish
library(dplyr)     # maʼlumotni saralash
library(ggplot2)   # grafiklar

# Okabe–Ito palitrasi: rang koʻrmaslikka moslashgan.
oiBlue <- "#0072B2"; oiOrange <- "#E69F00"; oiGreen  <- "#009E73"
oiPink <- "#CC79A7"; oiVerm   <- "#D55E00"; oiSky    <- "#56B4E9"
oiYell <- "#F0E442"; oiGrey   <- "#5A6470"

theme_set(theme_minimal(base_size = 11))
theme_update(
  panel.grid.minor = element_blank(),
  plot.title    = element_text(face = "bold"),
  plot.subtitle = element_text(colour = "grey30")
)

# QOIDA (2-haftadan): grafik yorliqlarida faqat ASCII harflar.
cat("MUHIT: cairo mavjudmi:", capabilities("cairo"), "\n")
```

```{r yordamchi}
# --- IKKI DAFTAR BIR XIL MATN CHIQARISHI UCHUN YORDAMCHILAR ------------
# (1) ha(): R «TRUE», Python «True» yozadi. Mantiqiy qiymatni
#     OʻZIMIZ formatlaymiz.
ha <- function(b) if (isTRUE(as.logical(b))) "HA" else "YOʻQ"

# (2) pad()/padl(): R ning sprintf("%-16s") formati satrni BAYT boʻyicha
#     toʻldiradi, Python esa BELGI boʻyicha. «YOʻQ» da 4 ta belgi, ammo
#     5 ta bayt bor.
pad  <- function(s, n) {
  s <- enc2utf8(s); k <- n - nchar(s, type = "chars")
  if (k > 0) paste0(s, strrep(" ", k)) else s
}
padl <- function(s, n) {
  s <- enc2utf8(s); k <- n - nchar(s, type = "chars")
  if (k > 0) paste0(strrep(" ", k), s) else s
}

# (3) P_(): sprintf + cat qisqartmasi.
P_ <- function(...) cat(sprintf(...), "\n", sep = "")

# (4) Dispersiya: MAXRAJNI HAR DOIM OSHKORA YOZAMIZ.
varS <- function(x) sum((x - mean(x))^2) / (length(x) - 1)   # maxraj n-1
varP <- function(x) sum((x - mean(x))^2) / length(x)         # maxraj n
sdS  <- function(x) sqrt(varS(x))
sdP  <- function(x) sqrt(varP(x))

# (5) p-qiymat funksiyalari.
p_t2  <- function(t, df) 2 * pt(abs(t), df, lower.tail = FALSE)
p_z2  <- function(z)     2 * pnorm(-abs(z))
p_chi <- function(x, df) pchisq(x, df, lower.tail = FALSE)   # HAR DOIM oʻng dum

# (6) Kritik qiymatlar.
Z975  <- 1.959964                                  # z_{0,975} — LITERAL
tkr   <- function(daraja, df) qt(daraja, df)
chikr <- function(daraja, df) qchisq(daraja, df)

# (7) Welch: bitta funksiya, uchta qiymat (SE, t, df).
welch <- function(x, y) {
  n1 <- length(x); n2 <- length(y)
  v1 <- varS(x);   v2 <- varS(y)
  se <- sqrt(v1 / n1 + v2 / n2)
  df <- (v1 / n1 + v2 / n2)^2 /
        ((v1 / n1)^2 / (n1 - 1) + (v2 / n2)^2 / (n2 - 1))
  list(se = se, t = (mean(x) - mean(y)) / se, df = df)
}

# (8) Korrelyatsiya — formulani oshkora yozamiz (ikki tilda bir xil bit).
korr <- function(x, y) {
  sum((x - mean(x)) * (y - mean(y))) /
    sqrt(sum((x - mean(x))^2) * sum((y - mean(y))^2))
}

# (9) Birinchi raqam: "%.0f" orqali — as.integer() 2^31 dan katta
#     sonlarda buziladi, sprintf esa buzilmaydi.
birinchiRaqam <- function(x) as.integer(substr(sprintf("%.0f", x), 1, 1))

# (10) Kontingensiya jadvali uchun kutilgan chastotalar (F148).
kutilgan <- function(M) outer(rowSums(M), colSums(M)) / sum(M)
```

```{r minstd}
# --- MINSTD generatori (2-haftadan beri oʻzgarmagan) -------------------
#     x <- (48271 * x) mod 2147483647,    u <- x / 2147483647
A_ <- 48271; M_ <- 2147483647

minstd <- function(urug) {
  x <- urug %% M_
  function(n) {
    o <- numeric(n); xx <- x
    for (i in seq_len(n)) { xx <- (A_ * xx) %% M_; o[i] <- xx }
    x <<- xx
    o / M_
  }
}

# Indeks tanlash: 0 dan hi-1 gacha butun son (Python bilan bir xil).
indeks <- function(gen, n, hi) as.integer(gen(n) * hi)

# Fisher–Yates aralashtirish. DIQQAT — tartib QATʼIY QAYD ETILGAN:
# u oqimidan n-1 ta son olinadi, teskari yoʻnalishda ishlatiladi.
# Tartib qayd etilmasa, R va Python bir xil urugʻdan BOSHQA
# aralashtirish beradi va ikki daftar ajralib ketadi.
aralash <- function(gen, n) {
  a <- 0:(n - 1)
  u <- gen(n - 1)
  for (i in (n - 1):1) {
    j <- as.integer(u[n - i] * (i + 1))
    tmp <- a[i + 1]; a[i + 1] <- a[j + 1]; a[j + 1] <- tmp
  }
  a                                   # 0 dan boshlangan indekslar
}

g <- minstd(2026); u3 <- g(3)
P_("=== 0-BOSQICH: MINSTD NAZORATI ===")
P_("urugʻ 2026 -> u1 = %.10f  u2 = %.10f  u3 = %.10f", u3[1], u3[2], u3[3])
g <- minstd(11)
P_("aralashtirish nazorati (urugʻ 11, n = 6): %s",
   paste(aralash(g, 6), collapse = " "))
P_("bu ikki qator ikkinchi tildagi daftarda ham AYNAN shunday chiqishi shart")
set.seed(2026)
cat(sprintf("MUHIT: R ning runif(1) = %.10f  (Python da boshqa son chiqadi)\n",
            runif(1)))
```

```{r malumot}
# --- Ikkita haqiqiy maʼlumot toʻplami ---------------------------------
# A. markaziy-osiyo-hosildorlik.csv — 5 mamlakat x 27 yil (1992–2018),
#    hosildorlik t/ga. Manba: FAOSTAT / Our World in Data (OWID).
# B. kinolar-byudjet.csv — 2 467 film (2000–2018), byudjet va daromad
#    AQSh dollarida. Manba: The Numbers / Kaggle «movie industry».
DATA  <- "data"
hosil <- read_csv(file.path(DATA, "markaziy-osiyo-hosildorlik.csv"),
                  locale = locale(encoding = "UTF-8"), show_col_types = FALSE)
kino  <- read_csv(file.path(DATA, "kinolar-byudjet.csv"),
                  locale = locale(encoding = "UTF-8"), show_col_types = FALSE)

# QOIDA: oʻzbekcha mamlakat nomini LITERAL yozmaymiz — fayldan olamiz.
mamlar <- unique(hosil$mamlakat)
UZ <- mamlar[1]                # faylda birinchi
KZ <- mamlar[3]                # faylda uchinchi
uzq <- hosil[hosil$mamlakat == UZ, ]
kzq <- hosil[hosil$mamlakat == KZ, ]

kinoR <- kino[!is.na(kino$reyting), ]      # reytingi bor filmlar

P_("")
P_("=== 0-BOSQICH: MAʼLUMOT ===")
P_("A. hosildorlik fayli: %d qator, %d mamlakat, %d-%d yillar",
   nrow(hosil), length(mamlar), min(hosil$yil), max(hosil$yil))
P_("   1-pozitsiya = %s   3-pozitsiya = %s", UZ, KZ)
P_("   har bir mamlakatda %d yil", nrow(uzq))
P_("B. kinolar fayli: %d film, %d tasi reytingli (%d tasida reyting yoʻq)",
   nrow(kino), nrow(kinoR), nrow(kino) - nrow(kinoR))
P_("   janrlar: %s", paste(sort(unique(kino$janr)), collapse = ", "))
P_("   reytinglar: %s", paste(sort(unique(kinoR$reyting)), collapse = ", "))
P_("")
P_("MANBA: OWID/FAOSTAT (hosildorlik) · The Numbers/Kaggle (kinolar).")
P_("Ikkalasi ham HAQIQIY maʼlumot. Simulyatsiya natijalari yonida")
P_("har doim generator nomi (MINSTD) va urugʻ koʻrsatiladi.")
```

---

# 1-topshiriq. A/B test: dizayn savoli va randomizatsiya {#t1}

> **Blum:** Qoʻllash · **Qiyinlik:** 3 (Amaliy) · **Ball:** 16 ·
> **Vaqt:** 16 daqiqa

**Dizayn savoli.** Horror janridagi film byudjeti Comedy janridagidan
farq qiladimi? Har bir Horror filmi *aniq bitta* Comedy filmi bilan
bogʻlanganmi? **Yoʻq.** Demak bu — **bogʻliqsiz** ikki tanlanma;
klassik A/B test tuzilishi.

**Statistik tushuncha.** $H_0$ aytadiki, guruh yorligʻi hech narsani
anglatmaydi. Agar bu rost boʻlsa, $30$ ta byudjetni bitta qutiga
solib, yorliqlarni **qayta tashlash** mumkin. Har tashlashda
oʻrtachalar farqini yozamiz — bu **nol taqsimoti**. $p$-qiymat
(F153) shundan **sanaladi**:

$$p_{\text{rand}}=\frac{\#\{|d^{*}|\ge|d_{\text{kuz}}|\}}{M}.$$

```{r t1}
# --- 1A: tanlanma (urugʻ 20261101, har janrdan 15 ta film) -------------
hor <- kino$byudjet[kino$janr == "Horror"] / 1e6      # mln $
com <- kino$byudjet[kino$janr == "Comedy"] / 1e6
g   <- minstd(20261101)
nA  <- 15
xa  <- hor[indeks(g, nA, length(hor)) + 1L]           # R da indeks 1 dan
xb  <- com[indeks(g, nA, length(com)) + 1L]
dobs <- mean(xa) - mean(xb)

P_("=== 1-TOPSHIRIQ: A/B TEST --- DIZAYN SAVOLI VA RANDOMIZATSIYA ===")
P_("--- 1A: tanlanma (urugʻ 20261101, har janrdan 15 ta film, mln $) ---")
P_("Horror : %s", paste(sprintf("%g", xa), collapse = ", "))
P_("Comedy : %s", paste(sprintf("%g", xb), collapse = ", "))
P_("xbar_Horror = %.6f   s = %.6f   n = %d", mean(xa), sdS(xa), nA)
P_("xbar_Comedy = %.6f   s = %.6f   n = %d", mean(xb), sdS(xb), nA)
P_("kuzatilgan farq d_kuz = %.6f mln $", dobs)

# --- 1B: yorliqni aralashtirish ---------------------------------------
qutiq <- c(xa, xb)
M     <- 20000
gp    <- minstd(20261102)
farqlar <- numeric(M)
for (i in seq_len(M)) {
  sh <- qutiq[aralash(gp, 2 * nA) + 1L]
  farqlar[i] <- mean(sh[1:nA]) - mean(sh[(nA + 1):(2 * nA)])
}
keskin <- sum(abs(farqlar) >= abs(dobs) - 1e-12)
p_rand <- keskin / M
P_("--- 1B: yorliqni aralashtirish (%d marta, urugʻ 20261102) ---", M)
P_("nol taqsimoti: markaz = %.6f (nazariy 0)   SD = %.6f",
   mean(farqlar), sdS(farqlar))
P_("|farq| >= %.6f boʻlgan holatlar: %d / %d", abs(dobs), keskin, M)
P_("p_randomizatsiya = %.6f   ->  %s", p_rand,
   if (p_rand < 0.05) "H0 RAD ETILADI" else "H0 RAD ETILMAYDI")

# --- 1C: Welch t-testi bilan solishtirish ------------------------------
w1  <- welch(xa, xb)
pw1 <- p_t2(w1$t, w1$df)
tc1 <- tkr(0.975, w1$df)
lo1 <- dobs - tc1 * w1$se; hi1 <- dobs + tc1 * w1$se
P_("--- 1C: Welch t-testi (F129-F131) ---")
P_("SE = %.6f   t = %.6f   df = %.6f   p = %.6f   ->  %s",
   w1$se, w1$t, w1$df, pw1,
   if (pw1 < 0.05) "H0 RAD ETILADI" else "H0 RAD ETILMAYDI")
P_("ikki usul farqi = %.6f (%.2f foiz nisbiy)",
   abs(p_rand - pw1), abs(p_rand - pw1) / pw1 * 100)
P_("95 foiz IO (F132): [%.6f; %.6f]  nol %s", lo1, hi1,
   if (lo1 <= 0 && 0 <= hi1) "ICHIDA" else "TASHQARIDA")

# --- 1D: xuddi shu savol, BARCHA maʼlumot bilan ------------------------
w2  <- welch(hor, com)
d2  <- mean(hor) - mean(com)
pw2 <- p_t2(w2$t, w2$df)
tc2 <- tkr(0.975, w2$df)
sp2 <- sqrt(((length(hor) - 1) * varS(hor) + (length(com) - 1) * varS(com)) /
            (length(hor) + length(com) - 2))
P_("--- 1D: xuddi shu savol, BARCHA maʼlumot bilan (tanlanma emas) ---")
P_("Horror: n = %d  xbar = %.6f  s = %.6f",
   length(hor), mean(hor), sdS(hor))
P_("Comedy: n = %d  xbar = %.6f  s = %.6f",
   length(com), mean(com), sdS(com))
P_("farq = %.6f mln $   SE = %.6f   df = %.6f", d2, w2$se, w2$df)
P_("t = %.6f   p = %.6e   ->  %s", w2$t, pw2,
   if (pw2 < 0.05) "H0 RAD ETILADI" else "H0 RAD ETILMAYDI")
P_("95 foiz IO: [%.6f; %.6f]  nol %s",
   d2 - tc2 * w2$se, d2 + tc2 * w2$se,
   if ((d2 - tc2 * w2$se) <= 0 && 0 <= (d2 + tc2 * w2$se))
     "ICHIDA" else "TASHQARIDA")
P_("Koen d (F135) = %.6f", d2 / sp2)
P_("n = 15 da p = %.4f, toʻliq maʼlumotda p = %.3e --- EFFEKT OʻZGARMADI,",
   p_rand, pw2)
P_("oʻzgargani faqat uni koʻrish qobiliyati (10-haftaning quvvat darsi).")
```

```{r t1g}
# --- Nol taqsimotining rasmi ------------------------------------------
dfr <- data.frame(farq = farqlar,
                  keskinmi = abs(farqlar) >= abs(dobs) - 1e-12)
ggplot(dfr, aes(x = farq, fill = keskinmi)) +
  geom_histogram(bins = 45, colour = "white", linewidth = 0.15) +
  geom_vline(xintercept = c(dobs, -dobs), colour = oiVerm,
             linetype = "dashed", linewidth = 0.7) +
  scale_fill_manual(values = c(`FALSE` = oiBlue, `TRUE` = oiVerm),
                    labels = c("markaz", "as-or-more extreme"),
                    name = NULL) +
  labs(title = "Randomizatsiya nol taqsimoti (20 000 aralashtirish)",
       subtitle = "Vertikal chiziqlar: kuzatilgan farq -13.633 va uning aksi",
       x = "aralashtirilgan guruhlar ortachalari farqi (mln $)",
       y = "chastota")
```

**Talqin.** Yozma javob bering:

1. Randomizatsiya testi qanday farazlarga tayanadi? Welch $t$-testi
   qanday farazlarga? Qaysi biri kamroq talab qiladi?
2. $p_{\text{rand}}$ va Welch $p$ atigi $0{,}60\,\%$ farq qildi.
   Bundan nima kelib chiqadi — ikkalasi ham toʻgʻrimi, yoki biri
   ikkinchisining yaqinlashishimi?
3. $n=15$ da $H_0$ rad etilmadi, $n=811$ da rad etildi. Koen $d$
   ikkala holatda ham kichik. **Bu qanday qilib bir vaqtda toʻgʻri
   boʻlishi mumkin?**
4. **Halollik.** Byudjet fayli — barcha filmlar emas, balki
   maʼlum bir manbaga tushgan filmlar. Bu qanday siljish
   keltirib chiqarishi mumkin?

**Qaror.** Bir jumlada yozing: `n = 15` bilan olingan natijani
qanday xabar qilasiz? («Farq yoʻq» **emas**.)

---

# 2-topshiriq. Ikki bogʻliqsiz oʻrtacha: Welch va pooled {#t2}

> **Blum:** Tahlil · **Qiyinlik:** 4 (Analitik) · **Ball:** 14 ·
> **Vaqt:** 14 daqiqa

**Dizayn savoli.** Oʻzbekiston va Qozogʻistonning bugʻdoy
hosildorligi. $1994$-yildagi oʻzbek qiymati $1994$-yildagi qozoq
qiymati bilan **juftmi**? Ular bir xil yilga tegishli — lekin ular
*bir xil kuzatuv birligining* ikki oʻlchovi emas: bu ikki alohida
mamlakat. Biz ularni **bogʻliqsiz** deb qaraymiz — va 2C bosqichida
bu qarorning narxini koʻramiz.

**Ikki formula, bitta savol.**

$$\SE_{\text{Welch}}=\sqrt{\frac{s_1^2}{n_1}+\frac{s_2^2}{n_2}}\ \ (\text{F129}),
\qquad
s_p^2=\frac{(n_1-1)s_1^2+(n_2-1)s_2^2}{n_1+n_2-2}\ \ (\text{F133}).$$

```{r t2}
# --- Maʼlumot: bugʻdoy hosildorligi 1992-2018 (t/ga) -------------------
u <- uzq$bugdoy
k <- kzq$bugdoy
n1 <- length(u); n2 <- length(k)

P_("=== 2-TOPSHIRIQ: IKKI BOGʻLIQSIZ OʻRTACHA --- WELCH va POOLED ===")
P_("%s: n = %d  xbar = %.6f  s = %.6f  s^2 = %.6f",
   pad(UZ, 11), n1, mean(u), sdS(u), varS(u))
P_("%s: n = %d  xbar = %.6f  s = %.6f  s^2 = %.6f",
   pad(KZ, 11), n2, mean(k), sdS(k), varS(k))
P_("farq = %.6f t/ga", mean(u) - mean(k))
P_("dispersiyalar nisbati s1^2/s2^2 = %.6f (SD lar nisbati %.6f)",
   varS(u) / varS(k), sdS(u) / sdS(k))

# --- 2A: ikki hisoblash ------------------------------------------------
wA   <- welch(u, k)
pA   <- p_t2(wA$t, wA$df)
sp2v <- ((n1 - 1) * varS(u) + (n2 - 1) * varS(k)) / (n1 + n2 - 2)
seP  <- sqrt(sp2v * (1 / n1 + 1 / n2))
tP   <- (mean(u) - mean(k)) / seP
dfP  <- n1 + n2 - 2
pP   <- p_t2(tP, dfP)
P_("--- 2A: ikki hisoblash ---")
P_("Welch  : SE = %.6f  t = %.6f  df = %.6f  p = %.6e",
   wA$se, wA$t, wA$df, pA)
P_("Pooled : s_p^2 = %.6f  SE = %.6f  t = %.6f  df = %d  p = %.6e",
   sp2v, seP, tP, dfP, pP)
P_("t statistikalari AYNAN tengmi (|farq| < 1e-9)? %s   <- chunki n1 = n2",
   ha(abs(wA$t - tP) < 1e-9))
P_("df esa juda farq qiladi: %.4f va %d", wA$df, dfP)
P_("pooled p ni %.1f marta kichraytiradi --- tekin emas, foydasi yoʻq",
   pA / pP)

# --- 2B: effekt va oraliq ----------------------------------------------
tcA <- tkr(0.975, wA$df)
loA <- (mean(u) - mean(k)) - tcA * wA$se
hiA <- (mean(u) - mean(k)) + tcA * wA$se
P_("--- 2B: effekt hajmi va ishonch oraligʻi ---")
P_("95 foiz IO (Welch): [%.6f; %.6f]  nol %s", loA, hiA,
   if (loA <= 0 && 0 <= hiA) "ICHIDA" else "TASHQARIDA")
P_("Koen d = %.6f  (juda katta)", (mean(u) - mean(k)) / sqrt(sp2v))
P_("Qaror (alpha = 0,05): %s",
   if (pA < 0.05) "H0 RAD ETILADI" else "H0 RAD ETILMAYDI")

# --- 2C: SHARTLARNI TEKSHIRISH -----------------------------------------
# Bu ikki qator — VAQT QATORI. Ketma-ket yillar bogʻliqsizmi?
# Lag-1 avtokorrelyatsiya chegarasi: z_{0,975}/sqrt(n) = 1,959964/sqrt(n).
r1  <- korr(u[-n1], u[-1])
r2  <- korr(k[-n2], k[-1])
lim <- Z975 / sqrt(n1)
P_("--- 2C: SHARTLARNI TEKSHIRISH (bu ikki qator VAQT QATORI) ---")
P_("lag-1 avtokorrelyatsiya: %s %.6f | %s %.6f",
   pad(UZ, 11), r1, pad(KZ, 11), r2)
P_("chegara z_{0,975}/sqrt(n) = %.6f/sqrt(%d) = %.6f", Z975, n1, lim)
P_("  %s: |r| = %.6f -> %s", pad(UZ, 11), abs(r1),
   if (abs(r1) > lim) "BOGʻLIQSIZLIK SHARTI BUZILGAN" else "sezilarli bogʻliqlik yoʻq")
P_("  %s: |r| = %.6f -> %s", pad(KZ, 11), abs(r2),
   if (abs(r2) > lim) "BOGʻLIQSIZLIK SHARTI BUZILGAN" else "sezilarli bogʻliqlik yoʻq")
P_("Buzilish faqat BITTA qatorda. Bitta qatorning buzilishi ham yetarli:")
P_("p-qiymat rasmiy maʼnoda haqiqiy emas. Hisob toʻgʻri, shart buzilgan.")
```

```{r t2g}
# --- Ikki qatorning rasmi: nega biri avtokorrelyatsiyalangan? ----------
dd <- rbind(data.frame(yil = uzq$yil, hosil = u, mamlakat = "1-pozitsiya"),
            data.frame(yil = kzq$yil, hosil = k, mamlakat = "3-pozitsiya"))
ggplot(dd, aes(x = yil, y = hosil, colour = mamlakat, shape = mamlakat)) +
  geom_line(linewidth = 0.6) + geom_point(size = 1.6) +
  scale_colour_manual(values = c(oiBlue, oiOrange), name = NULL) +
  scale_shape_manual(values = c(16, 17), name = NULL) +
  labs(title = "Bugdoy hosildorligi 1992-2018 (t/ha)",
       subtitle = "1-pozitsiya: kuchli trend (lag-1 r = 0.966). 3-pozitsiya: trendsiz (r = -0.000)",
       x = "yil", y = "t/ha")
```

**Talqin.** Yozma javob bering:

1. $n_1=n_2$ boʻlgani uchun $t$ **aynan** teng chiqdi. Buni
   $s_p^2$ formulasidan bir qatorda koʻrsating.
2. Unda pooled nima uchun boshqa $p$ beradi? Javobda **df** soʻzini
   ishlating.
3. Maʼruzadagi I tur xatosi jadvalida pooled $0{,}2143$ va
   $0{,}0001$ gacha chiqqan edi. Qaysi holatda? Nima uchun bu yerda
   bunday xavf yoʻq?
4. **Shart tekshiruvi.** Avtokorrelyatsiya faqat **bitta** qatorda
   buzilgan. Bu $p$-qiymatni ishlatishga imkon beradimi? Javobingizni
   asoslang.

**Qaror.** Hamkasbingiz «dispersiyalar teng chiqdi, shuning uchun
pooled ishlataman» deydi. Unga **ikki jumlada** javob yozing.

---

# 3-topshiriq. XATO OVI: juft maʼlumot bogʻliqsiz deb tahlil qilingan {#t3}

> **Blum:** Baholash · **Qiyinlik:** 5 (Ilgʻor) · **Ball:** 18 ·
> **Vaqt:** 18 daqiqa

## Sizga berilgan hisobot

> **«Qozogʻistonda bugʻdoy va arpa hosildorligini solishtirdik
> ($1992$–$2018$). Ikki tanlanmali $t$-test oʻtkazdik:
> $t=-2{,}00$, df $=50{,}61$, $p=0{,}0509$. $95\,\%$ ishonch oraligʻi
> $[-0{,}3104;\ 0{,}0006]$ nolni oʻz ichiga oladi. **Xulosa: bugʻdoy
> va arpa hosildorligi orasida statistik jihatdan ahamiyatli farq
> topilmadi.**»**

**Sizning vazifangiz:** bu hisobotdagi xatoni toping, uni
**oʻlchang**, va toʻgʻri tahlilni oʻtkazing.

> **Yordam berilmaydigan maslahat.** Xato formulada emas — hisobotda
> keltirilgan barcha sonlar *oʻsha* formuladan **toʻgʻri** chiqqan.
> Xato bir bosqich yuqorida: **dizayn savoliga** notoʻgʻri javob
> berilgan.

```{r t3}
# --- 3A: hamkasbning hisobotini QAYTA HOSIL QILAMIZ (xato yoʻl) --------
bug <- kzq$bugdoy
arp <- kzq$arpa
nC  <- length(bug)

P_("=== 3-TOPSHIRIQ: XATO OVI --- JUFT MAʼLUMOT BOGʻLIQSIZ DEB TAHLIL QILINGAN ===")
P_("--- 3A: hamkasbning hisoboti (XATO YOʻL: bogʻliqsiz deb hisoblash) ---")
P_("bugʻdoy: n = %d  xbar = %.6f  s = %.6f", nC, mean(bug), sdS(bug))
P_("arpa   : n = %d  xbar = %.6f  s = %.6f", nC, mean(arp), sdS(arp))
wX  <- welch(bug, arp)
pX  <- p_t2(wX$t, wX$df)
tcX <- tkr(0.975, wX$df)
dX  <- mean(bug) - mean(arp)
loX <- dX - tcX * wX$se; hiX <- dX + tcX * wX$se
P_("SE = %.6f   t = %.6f   df = %.6f   p = %.6f   ->  %s",
   wX$se, wX$t, wX$df, pX,
   if (pX < 0.05) "H0 RAD ETILADI" else "H0 RAD ETILMAYDI")
P_("95 foiz IO: [%.6f; %.6f]  nol %s", loX, hiX,
   if (loX <= 0 && 0 <= hiX) "ICHIDA" else "TASHQARIDA")
P_("-> hisobotdagi sonlar QAYTA HOSIL BOʻLDI. Demak arifmetika toʻgʻri.")

# --- 3B: xatoni topamiz --- juftlarni tekshiramiz ----------------------
r_juft <- korr(bug, arp)
d      <- bug - arp
P_("--- 3B: XATO QAYERDA? kuzatuv birligini tekshiramiz ---")
P_("Har bir YIL uchun ikkala son ham bor: bir xil tuproq, ob-havo, siyosat.")
P_("Demak kuzatuv birligi --- YIL, son emas. n = %d juft, n = %d emas.",
   nC, 2 * nC)
P_("juftlar korrelyatsiyasi r = %.6f", r_juft)
P_("%d ta farqdan %d tasi manfiy --- tasodifiy boʻlishi mumkinmi?",
   nC, sum(d < 0))

# --- 3C: TOʻGʻRI tahlil --- juftlashgan t-test (F136-F137) -------------
seD <- sdS(d) / sqrt(nC)
tD  <- mean(d) / seD
pD  <- p_t2(tD, nC - 1)
tcD <- tkr(0.975, nC - 1)
P_("--- 3C: TOʻGʻRI tahlil --- juftlashgan t-test ---")
P_("D_i = X_i - Y_i ustida BIR TANLANMALI test:")
P_("dbar = %.6f   s_d = %.6f   SE = %.6f", mean(d), sdS(d), seD)
P_("t = %.6f   df = %d   p = %.6e   ->  %s", tD, nC - 1, pD,
   if (pD < 0.05) "H0 RAD ETILADI" else "H0 RAD ETILMAYDI")
P_("95 foiz IO: [%.6f; %.6f]  nol %s",
   mean(d) - tcD * seD, mean(d) + tcD * seD,
   if ((mean(d) - tcD * seD) <= 0 && 0 <= (mean(d) + tcD * seD))
     "ICHIDA" else "TASHQARIDA")
P_("effekt hajmi d_z = dbar/s_d = %.6f (F139)", mean(d) / sdS(d))

# --- 3D: NEGA SE shunchalik farq qildi? (F138 ayniyati) ----------------
vD <- varS(bug) + varS(arp) - 2 * r_juft * sdS(bug) * sdS(arp)
P_("--- 3D: NEGA? --- Var(D) = s1^2 + s2^2 - 2 r s1 s2  (F138) ---")
P_("%.6f + %.6f - 2*%.6f*%.6f*%.6f = %.6f",
   varS(bug), varS(arp), r_juft, sdS(bug), sdS(arp), vD)
P_("kuzatilgan s_d^2 = %.6f", varS(d))
P_("bu AYNIYATmi (|ayirma| < 1e-12)? %s", ha(abs(vD - varS(d)) < 1e-12))
P_("r > 0 boʻlgani uchun dispersiya %.4f marta kichrayadi,",
   (varS(bug) + varS(arp)) / varS(d))
P_("standart xato esa sqrt(%.4f) = %.4f marta.",
   (varS(bug) + varS(arp)) / varS(d),
   sqrt((varS(bug) + varS(arp)) / varS(d)))

# --- 3E: ikki xulosa yonma-yon -----------------------------------------
P_("--- 3E: BIR XIL MAʼLUMOT, IKKI XIL XULOSA ---")
P_("%s%s%s", pad("", 18), padl("bogʻliqsiz (XATO)", 20),
   padl("juftlashgan (TOʻGʻRI)", 24))
P_("%s%s%s", pad("farq bahosi", 18), padl(sprintf("%.6f", dX), 20),
   padl(sprintf("%.6f", mean(d)), 24))
P_("%s%s%s", pad("standart xato", 18), padl(sprintf("%.6f", wX$se), 20),
   padl(sprintf("%.6f", seD), 24))
P_("%s%s%s", pad("erkinlik darajasi", 18), padl(sprintf("%.4f", wX$df), 20),
   padl(sprintf("%d", nC - 1), 24))
P_("%s%s%s", pad("p-qiymat", 18), padl(sprintf("%.6f", pX), 20),
   padl(sprintf("%.6e", pD), 24))
P_("%s%s%s", pad("qaror", 18),
   padl(if (pX < 0.05) "RAD ETILADI" else "RAD ETILMAYDI", 20),
   padl(if (pD < 0.05) "RAD ETILADI" else "RAD ETILMAYDI", 24))
P_("SE nisbati: %.4f marta. Farqning bahosi esa AYNAN bir xil.",
   wX$se / seD)
```

```{r t3g}
# --- Juftlik koʻrinadigan rasm ----------------------------------------
dj <- data.frame(bugdoy = bug, arpa = arp)
ggplot(dj, aes(x = bugdoy, y = arpa)) +
  geom_abline(slope = 1, intercept = 0, colour = oiGrey,
              linetype = "dashed") +
  geom_point(colour = oiBlue, size = 2) +
  labs(title = "Har bir nuqta -- bitta YIL (juft)",
       subtitle = "Juftlar korrelyatsiyasi r = 0.923. Deyarli hamma nuqta chiziq ostida.",
       x = "bugdoy (t/ha)", y = "arpa (t/ha)")
```

**Talqin.** Yozma javob bering:

1. Hisobotdagi barcha sonlar toʻgʻri hisoblangan edi. Unda xato
   nima edi? **Bir jumlada** ayting.
2. $\SE$ roppa-rosa $3{,}3449$ marta kichraydi. Bu son qayerdan
   keladi? $\Var(D)$ ayniyatidan chiqaring.
3. Agar $r$ **manfiy** boʻlganda nima oʻzgarardi? Bu holda
   juftlashgan tahlildan voz kechish mumkinmi?
4. **Eng muhim savol.** Faraz qiling, siz *avval* ikkala tahlilni ham
   oʻtkazdingiz va keyin qaysi birini xabar qilishni tanladingiz.
   Bu qanday nomlanadi va nima uchun $p$-qiymat bunda maʼnosini
   yoʻqotadi?

**Qaror.** Hamkasbingizga **uch jumlali** xat yozing: *(1)* xato
nima, *(2)* toʻgʻri natija qanday, *(3)* kelgusida buni qanday
oldini olish mumkin.

---

# 4-topshiriq. Ikki ulush A/B testi va $\chi^2=z^2$ {#t4}

> **Blum:** Qoʻllash · **Qiyinlik:** 3 (Amaliy) · **Ball:** 14 ·
> **Vaqt:** 14 daqiqa

**Dizayn savoli.** Natija **son** emas, **toifa**: film «foydali»
boʻldimi yoki yoʻq? (Sohada qabul qilingan qoida: jahon daromadi
byudjetning $2{,}5$ barobaridan koʻp.) Ikki guruh — PG-13 va R —
bogʻliqsiz. Demak: **ikki ulush $z$-testi**.

**Ikki xil standart xato — haftaning eng koʻp uchraydigan texnik
xatosi.**

$$\SE_0=\sqrt{\phat(1-\phat)\Bigl(\tfrac1{n_1}+\tfrac1{n_2}\Bigr)}\ \ (\text{F142})
\quad\text{TEST uchun};\qquad
\SE=\sqrt{\tfrac{\phat_1(1-\phat_1)}{n_1}+\tfrac{\phat_2(1-\phat_2)}{n_2}}\ \ (\text{F144})
\quad\text{ORALIQ uchun}.$$

```{r t4}
# --- 4A: maʼlumot ------------------------------------------------------
foyda <- kinoR$jahon_daromadi > 2.5 * kinoR$byudjet
rey   <- kinoR$reyting
P_("=== 4-TOPSHIRIQ: IKKI ULUSH A/B TESTI ===")
P_("--- 4A: 'foydali' film = jahon daromadi > 2,5 x byudjet ---")
for (rr in c("G", "PG", "PG-13", "R")) {
  P_("  %s: %d / %d = %.6f", pad(rr, 6), sum(foyda[rey == rr]),
     sum(rey == rr), mean(foyda[rey == rr]))
}
x1 <- sum(foyda[rey == "PG-13"]); nn1 <- sum(rey == "PG-13")
x2 <- sum(foyda[rey == "R"]);     nn2 <- sum(rey == "R")
p1 <- x1 / nn1; p2 <- x2 / nn2
P_("A varianti (PG-13): %d/%d = %.6f", x1, nn1, p1)
P_("B varianti (R)    : %d/%d = %.6f", x2, nn2, p2)
P_("farq = %.6f (F140)", p1 - p2)

# --- 4B: shartlar ------------------------------------------------------
pbir <- (x1 + x2) / (nn1 + nn2)                       # F141
P_("--- 4B: muvaffaqiyat-muvaffaqiyatsizlik sharti ---")
for (v in list(list("PG-13", nn1), list("R", nn2))) {
  nm <- v[[1]]; nv <- v[[2]]
  P_("  %s: n*phat = %.4f, n*(1-phat) = %.4f -> %s", pad(nm, 6),
     nv * pbir, nv * (1 - pbir),
     if (min(nv * pbir, nv * (1 - pbir)) >= 10) "BAJARILDI" else "BAJARILMADI")
}

# --- 4C: TEST (SE_0 birlashtirilgan ulushdan) --------------------------
se0 <- sqrt(pbir * (1 - pbir) * (1 / nn1 + 1 / nn2))  # F142
zv  <- (p1 - p2) / se0                                # F143
pz  <- p_z2(zv)
P_("--- 4C: TEST --- SE_0 BIRLASHTIRILGAN ulushdan ---")
P_("phat_bir = %.6f   SE_0 = %.6f", pbir, se0)
P_("z = %.6f   p = %.6f   ->  %s", zv, pz,
   if (pz < 0.05) "H0 RAD ETILADI" else "H0 RAD ETILMAYDI")

# --- 4D: ISHONCH ORALIGʻI (SE birlashtirilmagan) -----------------------
seio <- sqrt(p1 * (1 - p1) / nn1 + p2 * (1 - p2) / nn2)   # F144
loP  <- (p1 - p2) - Z975 * seio; hiP <- (p1 - p2) + Z975 * seio
P_("--- 4D: ISHONCH ORALIGʻI --- SE BIRLASHTIRILMAGAN ---")
P_("SE = %.6f   (SE_0 dan %.6f farq)", seio, abs(seio - se0))
P_("95 foiz IO: [%.6f; %.6f]  nol %s", loP, hiP,
   if (loP <= 0 && 0 <= hiP) "ICHIDA" else "TASHQARIDA")
P_("Test va oraliq bir xil xulosaga keldimi? %s",
   ha((pz < 0.05) == !(loP <= 0 && 0 <= hiP)))

# --- 4E: effekt hajmi (F145) -------------------------------------------
RR <- p1 / p2
OR <- (p1 / (1 - p1)) / (p2 / (1 - p2))
P_("--- 4E: EFFEKT HAJMI --- p ni hech qachon yolgʻiz qoldirmang ---")
P_("mutlaq farq = %.6f   nisbiy = %+.2f foiz", p1 - p2, (p1 - p2) / p2 * 100)
P_("nisbiy xavf RR = %.6f   shanslar nisbati OR = %.6f", RR, OR)
P_("Ulushlar uchun MUTLAQ farq eng tushunarli oʻlchov; OR eng chalgʻituvchisi.")

# --- 4F: 2x2 jadval uchun chi^2 = z^2 (F152) ---------------------------
M22 <- matrix(c(x1, nn1 - x1, x2, nn2 - x2), nrow = 2, byrow = TRUE)
E22 <- kutilgan(M22)
chi22 <- sum((M22 - E22)^2 / E22)
P_("--- 4F: 2x2 jadval uchun chi^2 = z^2 (F152) ---")
P_("jadval:  foydali  foydasiz | jami")
P_("  PG-13  %7d  %8d | %d", M22[1, 1], M22[1, 2], sum(M22[1, ]))
P_("  R      %7d  %8d | %d", M22[2, 1], M22[2, 2], sum(M22[2, ]))
P_("chi^2 = %.9f   df = 1   p = %.9f", chi22, p_chi(chi22, 1))
P_("z^2   = %.9f            p_z = %.9f", zv^2, pz)
P_("|chi^2 - z^2| < 1e-9 ? %s  -> bu AYNIYAT, tasodif emas",
   ha(abs(chi22 - zv^2) < 1e-9))
P_("n = %d boʻlsa ham natija ahamiyatsiz --- 10-haftaning teskari tomoni:",
   nn1 + nn2)
P_("katta n har qanday farqni 'ahamiyatli' qilmaydi, faqat kichigini koʻradi.")
```

**Talqin.** Yozma javob bering:

1. Nima uchun **test** birlashtirilgan ulushdan, **oraliq** esa
   birlashtirilmagandan foydalanadi? Javobda «$H_0$ ni rost deb
   faraz qilamiz» iborasi boʻlsin.
2. Bu yerda ikki $\SE$ atigi $0{,}000026$ farq qildi. Qachon ular
   sezilarli farq qiladi?
3. $n=2\,009$ — katta tanlanma, lekin natija ahamiyatsiz.
   10-haftada teskarisini koʻrgan edingiz. Ikkalasini bitta jumlada
   birlashtiring.
4. $OR=1{,}1454$. Talaba buni «$14{,}5\,\%$ koʻp» deb oʻqidi.
   Xatosini tuzating.

**Qaror.** Marketing boʻlimi «R reytingli filmlar kamroq foyda
keltiradi» degan xulosani eʼlon qilmoqchi. Ularga
**effekt + oraliq + $p$** tartibida bitta jumla yozing.

---

# 5-topshiriq. $\chi^2$ moslik testi: Benford qonuni {#t5}

> **Blum:** Tahlil · **Qiyinlik:** 4 (Analitik) · **Ball:** 16 ·
> **Vaqt:** 16 daqiqa

**Dizayn savoli.** Bitta kategorik oʻzgaruvchi (birinchi raqam,
$9$ toifa) va **nazariyadan** kelgan kutilgan ulushlar. Demak:
**moslik testi** (F147), df $=k-1=8$.

$$\Prob(D=d)=\log_{10}\Bigl(1+\frac1d\Bigr),\qquad
E_d=n\,\Prob(D=d),\qquad
\chi^2=\sum_{d=1}^{9}\frac{(O_d-E_d)^2}{E_d}\ \ (\text{F146}).$$

```{r t5}
# --- 5A: bitta test, uchta ustun ---------------------------------------
ben <- log10(1 + 1 / (1:9))
P_("=== 5-TOPSHIRIQ: XI-KVADRAT MOSLIK TESTI --- BENFORD QONUNI ===")
P_("kutilgan ulushlar: %s",
   paste(sprintf("%d:%.6f", 1:9, ben), collapse = " "))
P_("kritik qiymat chi^2_{0,95}(8) = %.6f", chikr(0.95, 8))
P_("--- 5A: BIR XIL fayl, BIR XIL test, UCHTA ustun ---")
P_("%s%s%s%s%s%s", pad("ustun", 16), padl("n", 7), padl("chi^2", 12),
   padl("p", 11), padl("eng kichik E", 14), padl("qaror", 18))
ustunlar <- c("byudjet", "jahon_daromadi", "ichki_daromad")
natija5 <- list()
for (nm in ustunlar) {
  v  <- kino[[nm]]; v <- v[v > 0]
  fd <- birinchiRaqam(v)
  O  <- as.numeric(table(factor(fd, levels = 1:9)))
  nn <- sum(O); E <- ben * nn
  ch <- sum((O - E)^2 / E); pv <- p_chi(ch, 8)
  natija5[[nm]] <- list(O = O, E = E, ch = ch, pv = pv, n = nn)
  P_("%s%s%s%s%s%s", pad(nm, 16), padl(sprintf("%d", nn), 7),
     padl(sprintf("%.6f", ch), 12), padl(sprintf("%.6f", pv), 11),
     padl(sprintf("%.4f", min(E)), 14),
     padl(if (pv < 0.05) "H0 RAD ETILADI" else "H0 RAD ETILMAYDI", 18))
}
P_("Eng kichik kutilgan chastota hamma joyda >= 5 -> shart BAJARILDI.")

# --- 5B: byudjet ustunining toʻliq jadvali -----------------------------
b5 <- natija5[["byudjet"]]
P_("--- 5B: byudjet ustunining toʻliq hisobi (n = %d) ---", b5$n)
P_("raqam :  %s", paste(sprintf("%7d", 1:9), collapse = ""))
P_("kuzat.:  %s", paste(sprintf("%7d", as.integer(b5$O)), collapse = ""))
P_("kutil.:  %s", paste(sprintf("%7.2f", b5$E), collapse = ""))
P_("hissa :  %s", paste(sprintf("%7.3f", (b5$O - b5$E)^2 / b5$E),
                        collapse = ""))
P_("chi^2 = %.6f   df = 8   p = %.6f", b5$ch, b5$pv)
P_("eng katta hissa: %d-raqam (%.3f)", which.max((b5$O - b5$E)^2 / b5$E),
   max((b5$O - b5$E)^2 / b5$E))

# --- 5C: NEGA byudjet moslashmaydi? Sabab MAʼLUMOTDA koʻrinadi ---------
bv <- kino$byudjet
jv <- kino$jahon_daromadi
P_("--- 5C: NEGA? --- sabab statistikada emas, maʼlumotning kelib chiqishida ---")
P_("byudjet 1 mln ning butun karrasi : %.2f foiz", mean(bv %% 1e6 == 0) * 100)
P_("byudjet 5 mln ning butun karrasi : %.2f foiz", mean(bv %% 5e6 == 0) * 100)
P_("turli byudjet qiymatlari soni    : %d (%d film uchun)",
   length(unique(bv)), length(bv))
P_("jahon daromadi 1 mln ning karrasi: %.2f foiz", mean(jv %% 1e6 == 0) * 100)
P_("turli jahon daromadi qiymatlari  : %d", length(unique(jv)))
P_("Byudjet --- eʼlon qilingan, muzokara qilingan va YAXLITLANGAN son.")
P_("Jahon daromadi --- OʻLCHANGAN son. Bir xil fayl, bir xil test,")
P_("turli natija --- va sabab maʼlumot QANDAY paydo boʻlganida.")
```

```{r t5g}
# --- Kuzatilgan va Benford ulushlari -----------------------------------
db <- rbind(
  data.frame(raqam = 1:9, ulush = natija5[["byudjet"]]$O /
               natija5[["byudjet"]]$n, tur = "byudjet"),
  data.frame(raqam = 1:9, ulush = natija5[["jahon_daromadi"]]$O /
               natija5[["jahon_daromadi"]]$n, tur = "jahon daromadi"),
  data.frame(raqam = 1:9, ulush = ben, tur = "Benford (nazariy)"))
ggplot(db, aes(x = factor(raqam), y = ulush, fill = tur)) +
  geom_col(position = position_dodge(0.8), width = 0.75) +
  scale_fill_manual(values = c(oiOrange, oiBlue, oiGrey), name = NULL) +
  labs(title = "Benford qonuni: bir fayl, ikki javob",
       subtitle = "Byudjet mos kelmaydi (p = 0.018), jahon daromadi mos keladi (p = 0.421)",
       x = "birinchi raqam", y = "ulush")
```

**Talqin.** Yozma javob bering:

1. Uchala ustun ham bir xil fayldan. Nega natija turlicha?
   Javobda «yaxlitlash» soʻzi boʻlsin.
2. Byudjetda eng katta hissa qaysi raqamdan keldi? Bu $5$C dagi
   qaysi son bilan bogʻliq?
3. Benford testi auditda firibgarlikni aniqlash uchun ishlatiladi.
   Bugungi natijadan kelib chiqib, uni **qanday maʼlumotda
   ishlatib boʻlmasligini** ayting.
4. **Shart tekshiruvi.** $E\ge5$ sharti bu yerda qanday bajarildi?
   Eng kichik kutilgan chastota qancha edi?

**Qaror.** Audit boʻlimi «byudjetlar Benfordga mos kelmadi, demak
firibgarlik bor» deydi. Bu xulosaga **bir jumlada** eʼtiroz bildiring.

---

# 6-topshiriq. $\chi^2$ bogʻliqsizlik testi: toʻliq oqim {#t6}

> **Blum:** Tahlil · **Qiyinlik:** 4 (Analitik) · **Ball:** 22 ·
> **Vaqt:** 22 daqiqa

**Dizayn savoli.** **Ikki** kategorik oʻzgaruvchi (reyting va janr),
bitta tanlanma. Demak: **bogʻliqsizlik testi** (F148),
$E_{ij}=(\text{satr jami})(\text{ustun jami})/n$,
df $=(r-1)(c-1)$ (F149).

**Toʻliq oqim — oltita bosqich, hech biri tashlab ketilmaydi:**
jadval → kutilganlar → **shart** → $\chi^2$ va $p$ → **effekt hajmi
(Kramer $V$)** → **qayerda? (standartlashgan qoldiqlar)**.

```{r t6}
# --- 6A: kuzatilgan jadval ---------------------------------------------
reylev <- c("G", "PG", "PG-13", "R")
janlev <- sort(unique(kinoR$janr))
M <- matrix(0L, nrow = 4, ncol = 5, dimnames = list(reylev, janlev))
for (i in seq_along(reylev)) for (j in seq_along(janlev)) {
  M[i, j] <- sum(kinoR$reyting == reylev[i] & kinoR$janr == janlev[j])
}
P_("=== 6-TOPSHIRIQ: XI-KVADRAT BOGʻLIQSIZLIK TESTI ===")
P_("--- 6A: kuzatilgan jadval (reyting x janr, %d film) ---", sum(M))
P_("%s%s%s", pad("", 8), paste(sprintf("%11s", janlev), collapse = ""),
   sprintf("%8s", "jami"))
for (i in seq_along(reylev)) {
  P_("%s%s%s", pad(reylev[i], 8),
     paste(sprintf("%11d", M[i, ]), collapse = ""),
     sprintf("%8d", sum(M[i, ])))
}
P_("%s%s%s", pad("jami", 8), paste(sprintf("%11d", colSums(M)), collapse = ""),
   sprintf("%8d", sum(M)))

# --- 6B: kutilgan chastotalar (F148) -----------------------------------
E <- kutilgan(M)
P_("--- 6B: kutilgan chastotalar E_ij = (satr jami)(ustun jami)/n ---")
P_("%s%s", pad("", 8), paste(sprintf("%11s", janlev), collapse = ""))
for (i in seq_along(reylev)) {
  P_("%s%s", pad(reylev[i], 8),
     paste(sprintf("%11.4f", E[i, ]), collapse = ""))
}

# --- 6C: SHART --- ATAYLAB BUZILGAN ------------------------------------
chiM <- sum((M - E)^2 / E)
dfM  <- (nrow(M) - 1) * (ncol(M) - 1)
P_("--- 6C: SHART TEKSHIRUVI (bu bosqich hech qachon tashlanmaydi) ---")
P_("chi^2 = %.6f   df = %d   p = %.6e", chiM, dfM, p_chi(chiM, dfM))
P_("eng kichik kutilgan chastota = %.6f", min(E))
P_("5 dan kichik kataklar: %d / %d (%.2f foiz)",
   sum(E < 5), length(E), sum(E < 5) / length(E) * 100)
P_("SHART %s --- p-qiymatga toʻliq ishonib boʻlmaydi.",
   if (min(E) < 5) "BUZILGAN" else "BAJARILGAN")

# --- 6D: TUZATISH --- G va PG ni birlashtiramiz ------------------------
# Sabab MAZMUNIY: G va PG ikkalasi ham 'oilaviy' reyting, va G da
# atigi 49 film bor. Sabab p-qiymat EMAS.
M2 <- rbind(M[1, ] + M[2, ], M[3, ], M[4, ])
rownames(M2) <- c("G/PG", "PG-13", "R")
E2   <- kutilgan(M2)
chi2 <- sum((M2 - E2)^2 / E2)
df2  <- (nrow(M2) - 1) * (ncol(M2) - 1)
P_("--- 6D: TUZATISH --- G va PG birlashtiriladi (G da atigi %d film) ---",
   sum(M[1, ]))
P_("%s%s%s", pad("", 8), paste(sprintf("%11s", janlev), collapse = ""),
   sprintf("%8s", "jami"))
for (i in 1:3) {
  P_("%s%s%s", pad(rownames(M2)[i], 8),
     paste(sprintf("%11d", M2[i, ]), collapse = ""),
     sprintf("%8d", sum(M2[i, ])))
}
P_("chi^2 = %.6f   df = %d   p = %.6e", chi2, df2, p_chi(chi2, df2))
P_("eng kichik kutilgan chastota = %.6f -> shart %s", min(E2),
   if (min(E2) >= 5) "BAJARILDI" else "BUZILGAN")
P_("kritik qiymat chi^2_{0,95}(%d) = %.6f", df2, chikr(0.95, df2))
P_("Qaror: %s", if (p_chi(chi2, df2) < 0.05) "H0 RAD ETILADI" else
  "H0 RAD ETILMAYDI")
P_("Xulosa OʻZGARMADI --- va bu halol natija, uyushtirilgan emas.")

# --- 6E: EFFEKT HAJMI --- Kramer V (F151) ------------------------------
V <- sqrt(chi2 / (sum(M2) * (min(dim(M2)) - 1)))
P_("--- 6E: EFFEKT HAJMI --- Kramer V ---")
P_("V = sqrt(%.4f / (%d * %d)) = %.6f", chi2, sum(M2), min(dim(M2)) - 1, V)
P_("Talqin: V ~ 0,1 zaif · 0,3 oʻrtacha · 0,5 kuchli -> bu yerda KUCHLI")
P_("Diqqat: chi^2 n bilan oʻsadi, V oʻsmaydi. 'Ahamiyatli' != 'kuchli'.")

# --- 6F: QAYERDA? --- standartlashgan qoldiqlar (F150) -----------------
Rr <- (M2 - E2) / sqrt(E2)
P_("--- 6F: QAYERDA? --- standartlashgan qoldiqlar r_ij = (O-E)/sqrt(E) ---")
P_("%s%s", pad("", 8), paste(sprintf("%11s", janlev), collapse = ""))
for (i in 1:3) {
  P_("%s%s", pad(rownames(M2)[i], 8),
     paste(sprintf("%11.4f", Rr[i, ]), collapse = ""))
}
ord <- order(-abs(as.vector(t(Rr))))[1:5]
P_("eng katta 5 ta qoldiq:")
for (ix in ord) {
  i <- (ix - 1) %/% ncol(Rr) + 1; j <- (ix - 1) %% ncol(Rr) + 1
  P_("  %s x %s: kuzatilgan %4d, kutilgan %8.2f, qoldiq %+9.4f",
     pad(rownames(M2)[i], 6), pad(janlev[j], 10), M2[i, j], E2[i, j], Rr[i, j])
}
P_("chi^2 faqat 'bogʻliqlik bor' deydi; QAYERDA ekanini qoldiqlar aytadi.")

# --- 6G: chi^2 taqsimoti qayerdan keladi? --- simulyatsiya -------------
gs   <- minstd(20261400)
Ms   <- 20000
nsim <- 300
rowp <- rowSums(M2) / sum(M2)
colp <- colSums(M2) / sum(M2)
cum  <- cumsum(as.vector(t(outer(rowp, colp))))
chis <- numeric(Ms)
for (i in seq_len(Ms)) {
  u   <- gs(nsim)
  tab <- matrix(tabulate(findInterval(u, cum) + 1L, nbins = length(cum)),
                nrow = 3, byrow = TRUE)
  ex  <- kutilgan(tab)
  cc  <- ifelse(ex > 0, (tab - ex)^2 / ex, 0)
  chis[i] <- sum(cc)
}
P_("--- 6G: chi^2 taqsimoti qayerdan keladi? (H0 ROST, simulyatsiya) ---")
P_("n = %d kuzatuv, %d takror, urugʻ 20261400", nsim, Ms)
P_("%s%s%s", pad("", 22), padl("simulyatsiya", 16), padl("nazariya", 16))
P_("%s%s%s", pad("oʻrtacha", 22), padl(sprintf("%.6f", mean(chis)), 16),
   padl(sprintf("df = %d", df2), 16))
P_("%s%s%s", pad("dispersiya", 22), padl(sprintf("%.6f", varS(chis)), 16),
   padl(sprintf("2*df = %d", 2 * df2), 16))
P_("%s%s%s", pad("95 foiz kvantil", 22),
   padl(sprintf("%.6f", as.numeric(quantile(chis, 0.95, type = 7))), 16),
   padl(sprintf("%.6f", chikr(0.95, df2)), 16))
P_("%s%s%s", pad("P(chi^2 > kritik)", 22),
   padl(sprintf("%.6f", mean(chis > chikr(0.95, df2))), 16),
   padl("0.050000", 16))
```

**Talqin.** Yozma javob bering:

1. $6$C da shart buzildi. Nima uchun **kuzatilgan** $0$ boʻlgan
   kataklar shartni buzmaydi, **kutilgan** $4{,}15$ esa buzadi?
2. Birlashtirish qarori $p$ ga qarab qabul qilinmadi. Nima
   asosida qabul qilindi? Agar $p$ ga qarab qilinganda bu nima
   deb atalardi?
3. $\chi^2$ juda katta ($1141{,}7$), $V$ esa $0{,}4819$.
   Bu ikki son bir-biriga zid emasmi? Izohlang.
4. $6$F da eng katta qoldiq $+27{,}10$. Bu qanday mazmuniy fakt?
5. $6$G da $\E(\chi^2)=\mathrm{df}$ va $\Var(\chi^2)=2\,\mathrm{df}$
   tasdiqlandi. Bu $\chi^2$ taqsimotining qanday taʼrifidan kelib
   chiqadi?

**Qaror.** Bir jumlali hisobot yozing: effekt hajmi $+$ $p$ $+$ $n$
$+$ shart tekshiruvi.

---

# 7-topshiriq. Koʻp taqqoslash: Bonferroni, Holm, BH {#t7}

> **Blum:** Baholash · **Qiyinlik:** 5 (Ilgʻor) · **Ball:** 20 ·
> **Vaqt:** 20 daqiqa

**Dizayn savoli.** $5$ janr $\Rightarrow$ barcha juftlar
$=\binom52=10$ ta test. $H_0$ hamma joyda rost boʻlsa ham
$\Prob(\text{kamida bitta ahamiyatli})=1-0{,}95^{10}$ (F154).

$$\text{Bonferroni (F155): }p^{*}=\min(mp,1);\quad
\text{Holm (F156): }(m-i+1)p_{(i)};\quad
\text{BH (F157): }\tfrac{m}{i}p_{(i)}.$$

```{r t7}
# --- 7A: 5 janr, foydalilik ulushi (BARCHA filmlar) --------------------
foydaAll <- kino$jahon_daromadi > 2.5 * kino$byudjet
jl <- sort(unique(kino$janr))
P_("=== 7-TOPSHIRIQ: KOʻP TAQQOSLASH ===")
P_("--- 7A: 5 janr, foydalilik ulushi (barcha %d film) ---", nrow(kino))
for (gn in jl) {
  v <- foydaAll[kino$janr == gn]
  P_("%s n = %4d  foydali = %4d  ulush = %.6f", pad(gn, 11), length(v),
     sum(v), mean(v))
}

# --- 7B: 10 ta juftlik testi -------------------------------------------
nomlar <- character(0); zlar <- numeric(0); plar <- numeric(0)
for (i in 1:4) for (j in (i + 1):5) {
  a <- foydaAll[kino$janr == jl[i]]; b <- foydaAll[kino$janr == jl[j]]
  xA <- sum(a); nAv <- length(a); xB <- sum(b); nBv <- length(b)
  pp <- (xA + xB) / (nAv + nBv)
  se <- sqrt(pp * (1 - pp) * (1 / nAv + 1 / nBv))
  zz <- (xA / nAv - xB / nBv) / se
  nomlar <- c(nomlar, paste(jl[i], "vs", jl[j]))
  zlar   <- c(zlar, zz); plar <- c(plar, p_z2(zz))
}
m <- length(plar)
ordp <- order(plar)                                   # barqaror tartiblash

bonf <- pmin(plar * m, 1)                             # F155
holm <- numeric(m); acc <- 0
for (rank in seq_len(m)) {                            # F156
  ix <- ordp[rank]
  acc <- max(acc, min((m - rank + 1) * plar[ix], 1))
  holm[ix] <- acc
}
bh <- numeric(m); prev <- 1                           # F157
for (rank in m:1) {
  ix <- ordp[rank]
  prev <- min(prev, min(plar[ix] * m / rank, 1))
  bh[ix] <- prev
}

P_("--- 7B: m = %d ta test, uchta tuzatma ---", m)
P_("%s%s%s%s%s%s", pad("juft", 24), padl("z", 10), padl("p", 12),
   padl("Bonferroni", 13), padl("Holm", 11), padl("BH (FDR)", 11))
for (ix in ordp) {
  P_("%s%s%s%s%s%s", pad(nomlar[ix], 24), padl(sprintf("%.4f", zlar[ix]), 10),
     padl(sprintf("%.6f", plar[ix]), 12), padl(sprintf("%.6f", bonf[ix]), 13),
     padl(sprintf("%.6f", holm[ix]), 11), padl(sprintf("%.6f", bh[ix]), 11))
}

# --- 7C: nechtasi ahamiyatli -------------------------------------------
P_("--- 7C: alpha = 0,05 da ahamiyatli natijalar ---")
P_("tuzatishsiz %d/%d · Bonferroni %d/%d · Holm %d/%d · BH %d/%d",
   sum(plar < 0.05), m, sum(bonf < 0.05), m, sum(holm < 0.05), m,
   sum(bh < 0.05), m)
P_("Holm >= Bonferroni topilmalari? %s (bu HAR DOIM shunday)",
   ha(sum(holm < 0.05) >= sum(bonf < 0.05)))
P_("BH >= Holm topilmalari? %s", ha(sum(bh < 0.05) >= sum(holm < 0.05)))

# --- 7D: xuddi shu 10 juft, BYUDJET oʻrtachalari boʻyicha --------------
pb <- numeric(0)
for (i in 1:4) for (j in (i + 1):5) {
  a <- kino$byudjet[kino$janr == jl[i]] / 1e6
  b <- kino$byudjet[kino$janr == jl[j]] / 1e6
  ww <- welch(a, b)
  pb <- c(pb, p_t2(ww$t, ww$df))
}
P_("--- 7D: XUDDI SHU 10 juft, lekin byudjet oʻrtachalari boʻyicha ---")
P_("tuzatishsiz %d/%d · Bonferroni %d/%d",
   sum(pb < 0.05), m, sum(pmin(pb * m, 1) < 0.05), m)
P_("Effektlar shu qadar kattaki, tuzatish hech narsani oʻzgartirmaydi.")
P_("Tuzatish --- 'natijani yoʻq qiladigan jazo' emas; u faqat")
P_("CHEGARADAGI natijalarga taʼsir qiladi. Kuchli effekt omon qoladi.")

# --- 7E: FWER (F154) ---------------------------------------------------
P_("--- 7E: oilaviy xato ehtimoli FWER (F154) ---")
P_("%s%s%s", pad("m", 6), padl("1 - 0,95^m", 14),
   padl("kutilgan yolgʻon topilma", 26))
for (mm in c(1, 2, 5, 10, 20, 50)) {
  P_("%s%s%s", pad(sprintf("%d", mm), 6),
     padl(sprintf("%.6f", 1 - 0.95^mm), 14),
     padl(sprintf("%.4f", 0.05 * mm), 26))
}
P_("Bizning holatda m = %d -> FWER = %.6f", m, 1 - 0.95^m)
```

```{r t7g}
# --- BH chizigʻi: p_(i) va i*alpha/m -----------------------------------
dp <- data.frame(i = 1:m, p = sort(plar))
ggplot(dp, aes(x = i, y = p)) +
  geom_line(aes(y = i * 0.05 / m), colour = oiGreen, linewidth = 0.8) +
  geom_hline(yintercept = 0.05 / m, colour = oiVerm, linetype = "dashed") +
  geom_hline(yintercept = 0.05, colour = oiGrey, linetype = "dotted") +
  geom_point(colour = oiBlue, size = 2.2) +
  coord_cartesian(ylim = c(0, 0.12)) +
  scale_x_continuous(breaks = 1:m) +
  labs(title = "BH: p_(i) <= i*alpha/m bolgan eng katta i",
       subtitle = "Yashil: BH chizigi (qiya). Qizil: Bonferroni (gorizontal). Kulrang: alpha.",
       x = "tartiblangan p ning orni i", y = "p")
```

**Talqin.** Yozma javob bering:

1. Tuzatishsiz $8$, Bonferroni bilan $4$ ta natija qoldi. **Qaysi
   $4$ tasi yoʻqoldi va nima uchun aynan ular?**
2. Holm hech qachon Bonferronidan kam topmaydi va **ayni**
   kafolatni beradi. Unda Bonferroni nima uchun hali ham
   ishlatiladi?
3. BH $8$ tani saqladi. Bu «yumshoqlik» emas — u **boshqa** narsani
   kafolatlaydi. Nimani?
4. $7$D da tuzatish hech narsani oʻzgartirmadi. Bu qanday umumiy
   qoidani koʻrsatadi?
5. **Etika.** Siz $10$ ta testdan faqat eng kichik $p$ li bittasini
   xabar qilsangiz, bu qanday nomlanadi? Uni oldini oladigan
   **uchta** odatni sanang.

**Qaror.** Tadqiqot rahbari «Bonferroni juda qatʼiy, uni
ishlatmaylik» deydi. Unga **ikki jumlada** javob yozing: birinchisida
alternativa taklif qiling, ikkinchisida uning kafolatini ayting.

---

# 8-topshiriq (bonus, uyda). AI yordamida: test tanlovini tanqid qilish

> **Blum:** Yaratish · **Qiyinlik:** 6 (Tadqiqotga yoʻnaltirilgan) ·
> **Ball:** $+5$ · **Vaqt:** uyda, $\approx40$ daqiqa

**Vazifa.** Sunʼiy intellekt yordamchisidan quyidagini soʻrang:

> «Menda $30$ ta bemorning davolashdan oldingi va keyingi
> koʻrsatkichlari bor. Ikki tanlanmali $t$-test yozib bering.»

**AI deyarli har doim `t.test(oldin, keyin)` yozadi — yaʼni
juftlikni eʼtiborsiz qoldiradi.** Sizning vazifangiz:

1. AI javobini oʻzgarishsiz koʻchiring (skrinshot yoki matn).
2. Xatoni **aniqlang** va uni bu haftaning qaysi qoidasi
   buzilganini koʻrsatib tushuntiring.
3. Xatoning **narxini oʻlchang**: 3-topshiriqdagi maʼlumot bilan
   ikkala tahlilni ham oʻtkazing va $p$ larni solishtiring.
4. AI ga tuzatilgan soʻrov (prompt) yozing va yangi javobni
   baholang. Nima oʻzgardi?
5. **Bir sahifalik xulosa:** «AI statistik tahlilda qachon ishonchli,
   qachon xavfli?» Javobingizda **dizayn savoli** iborasi boʻlsin.

**Akademik halollik.** AI dan foydalanish **ruxsat etilgan va
ragʻbatlantiriladi**, lekin: *(a)* soʻrov va javobni toʻliq ilova
qiling; *(b)* har bir sonni **oʻz kodingiz** bilan tekshiring;
*(c)* AI matnini oʻz matningiz sifatida koʻrsatmang. Tekshirilmagan
AI natijasi $0$ ball oladi.

---

# Yakuniy tekshiruv roʻyxati

Topshirishdan oldin har bir topshiriq uchun tasdiqlang:

- [ ] **Dizayn savoliga** javob berilgan: juftmi / bogʻliqsizmi /
      kategorikmi?
- [ ] **Shart tekshiruvi** yozma ravishda bor (va buzilgan boʻlsa,
      shunday deb aytilgan).
- [ ] Har bir natijada **effekt hajmi $+$ ishonch oraligʻi $+$ $p$**
      — shu tartibda.
- [ ] $p$ hech qayerda yolgʻiz turmagan.
- [ ] Simulyatsiya natijasi yonida **generator va urugʻ**
      koʻrsatilgan.
- [ ] Talqin va qaror bosqichlari **oʻz soʻzlaringiz** bilan
      yozilgan.
