---
title: "STAT201 · 9-hafta · Kompyuter laboratoriyasi (R)"
subtitle: "Nuqtaviy va oraliqli baholash: baholovchi xossalari, t-taqsimot, ishonch oraligʻi, butstrep"
author: "Toshkent Xalqaro Universiteti · Iqtisodiyot fakulteti"
date: "2025/2026 oʻquv yili"
output:
  html_document:
    toc: true
    toc_depth: 2
    number_sections: true
    df_print: kable
---

```{r setup, include=FALSE}
knitr::opts_chunk$set(
  echo    = TRUE,
  message = FALSE,
  warning = FALSE,
  fig.width = 7, fig.height = 4.2, dpi = 110,
  # dev.args: oʻzbekcha «ʻ» belgisi grafikda chiqishi uchun cairo kerak.
  # Shunga qaramay YORLIQLARDA faqat ASCII ishlatamiz — qoida 2-haftadan beri.
  dev = "png", dev.args = list(type = "cairo")
)
options(digits = 7)
```

<!--
  ==================================================================
  STAT201 · 9-hafta · Kompyuter laboratoriyasi · R versiyasi
  Davomiyligi: 2 akademik soat (120 daqiqa)
  CLO6 — oʻrtacha va ulush uchun ishonch oraligʻini qurish va talqin
         qilish (Blum: Qoʻllash–Tahlil–Baholash)
  Maʼlumot: data/kinolar-byudjet.csv  (2 467 film, 2000–2018)
            data/markaziy-osiyo-hosildorlik.csv (5 mamlakat x 27 yil)
  Har bir topshiriq bitta zanjirga boʻysunadi:
  statistik tushuncha -> maʼlumot -> kod -> natija -> talqin -> qaror
  Izohlar va oʻzgaruvchi nomlari — oʻzbekcha; funksiya nomlari — inglizcha.
  Simulyatsiya generatori: MINSTD (2-haftadagi bilan AYNAN bir xil).
  Urugʻlar maʼruza slaydlaridagi bilan bir xil, shu sababli R va Python
  daftarlari BELGI-MA-BELGI bir xil matn chiqaradi.
  ==================================================================
-->

$$
\newcommand{\Prob}{\mathbb{P}}
\newcommand{\E}{\mathbb{E}}
\newcommand{\Var}{\operatorname{Var}}
\newcommand{\SD}{\operatorname{SD}}
\newcommand{\SE}{\operatorname{SE}}
\newcommand{\Cov}{\operatorname{Cov}}
\newcommand{\Xbar}{\bar{X}}
\newcommand{\phat}{\hat{p}}
\newcommand{\xbar}{\bar{x}}
\newcommand{\Norm}{\mathcal{N}}
\newcommand{\Bin}{\operatorname{Bin}}
\newcommand{\Bern}{\operatorname{Bern}}
\newcommand{\Expo}{\operatorname{Exp}}
$$

# Laboratoriya haqida

**Maqsad.** Bugun siz **ishonch oraligʻini quradingiz — soʻng u
ishlaydimi yoʻqmi, buni oʻzingiz tekshirasiz.** Maʼruzada ishonch
oraligʻining taʼrifi aytildi: *usul uzoq muddatda $95\,\%$ hollarda
haqiqiy parametrni qoplaydi*. Bu taʼrif — **sanaladigan** daʼvo. Bugun
biz uni sanaymiz.

Buni qila olishimizning sababi bitta: **bosh toʻplam bizga maʼlum.**
2 467 ta haqiqiy kino byudjetining hammasi qoʻlimizda, demak
$\mu=35{,}804977$ va $\sigma=37{,}404842$ **maʼlum sonlar**. Har bir
baholovchining xatosi *aytilmaydi* — **oʻlchanadi**. Haqiqiy tadqiqotda
bunday imkoniyat hech qachon boʻlmaydi; shuning uchun bugungi mashq —
**kalitni koʻrib turib** oʻynaladigan oʻyin.

Ushbu mashgʻulot sakkizta narsani **isbotlaydi yoki buzadi**:

1. **$\Xbar$ va $s^{2}$ siljimagan** — ammo «nolga yaqin» degan
   soʻzning oʻzi yetarli emas. Har bir siljish yonida **Monte-Karlo
   xatosi** chiqariladi va «nol bilan mos» degan xulosa **tekshiriladi**.
2. **Eng yaxshi baholovchi degan narsa yoʻq.** Normal bosh toʻplamda
   oʻrtacha yutadi ($1{,}42\to1{,}57$), ogʻir dumli bosh toʻplamda esa
   **tartib teskarisiga aylanadi** ($0{,}698\to0{,}629$).
3. **Siljimagan $\ne$ eng aniq.** Siljigan $s^{2}_{n}$ ning MSE si
   **har bir $n$ da** siljimagan $s^{2}$ nikidan kichik.
4. **$t$ nima uchun mavjud.** $T=(\Xbar-\mu)/(s/\sqrt n)$ ning tanlanma
   taqsimotini quramiz va uning $\Norm(0,1)$ **emasligini** koʻramiz.
5. **Qoplash tajribasi.** 20 000 ta oraliq quriladi va $\mu$ ni
   qoplaganlari **sanaladi**: $z$ bilan $0{,}7855$, $t$ bilan
   $0{,}8552$ — ikkalasi ham «$95\,\%$» deb ataladi.
6. **100 ta oraliq surati** — taʼrifning oʻzi bitta rasmda.
7. **Wald formulasi buziladi.** Ulush uchun qoplash **aniq** (barcha
   $x$ boʻyicha yigʻib) hisoblanadi va $p=0{,}05$, $n=20$ da
   $0{,}6389$ chiqadi.
8. **Butstrep ishlaydi — va ishlamaydi.** Median uchun formula yoʻq,
   butstrep beradi. Maksimum uchun esa u **jimgina** notoʻgʻri javob
   qaytaradi.

> **Haftaning markaziy gʻoyasi.** 7-haftada $\sigma$ **maʼlum** deb
> olingan edi va biz buni ochiq «aldov» deb atagandik. Bugun qarz
> toʻlanadi. Bitta savol butun mashgʻulotni boshqaradi:
> **$\sigma$ oʻrniga $s$ qoʻyilsa nima buziladi va uni tuzatish qancha
> turadi?**

**Ish zanjiri.** Har bir topshiriqda quyidagi ketma-ketlikni yozma
ravishda bajarasiz:

> **statistik tushuncha → maʼlumot → kod → natija → talqin → qaror**

Faqat kod yozib, natijani izohsiz qoldirish — topshiriq bajarilmagan
hisoblanadi. Baholashning $60\,\%$ i aynan *talqin* va *qaror*
bosqichlariga beriladi.

**Vaqt va ball taqsimoti (120 daqiqa, 120 ball + 5 bonus).**

| # | Mazmun | Daqiqa | Blum | Qiyinlik | Ball |
|---|---|---|---|---|---|
| 0 | Muhitni sozlash, MINSTD va bosh toʻplam | 5 | — | — | — |
| 1 | Siljimaganlik va Monte-Karlo xatosi | 11 | Qoʻllash | 2 (Konseptual) | 14 |
| 2 | Samaradorlik: oʻrtacha yoki median? | 11 | Tahlil | 4 (Analitik) | 14 |
| 3 | MSE: siljigan, ammo aniqroq | 11 | Tahlil | 4 (Analitik) | 14 |
| 4 | $t$-statistikaning tanlanma taqsimoti | 12 | Tahlil | 4 (Analitik) | 14 |
| 5 | Oraliqni qurish va qoplashni sanash | 22 | Baholash | 5 (Ilgʻor) | 24 |
| 6 | 100 ta oraliq va beshta notoʻgʻri talqin | 9 | Baholash | 4 (Analitik) | 10 |
| 7 | Ulush: Wald, Vilson, Agresti–Coull | 19 | Baholash | 5 (Ilgʻor) | 15 |
| 8 | Butstrep: ishlaydi va ishlamaydi | 20 | Yaratish | 5 (Ilgʻor) | 15 |
| 9 | AI yordamida: talqindagi xatoni topish | uyda | Yaratish | 6 (Tadqiqot) | +5 |

**Oldingi bilim.** Sizga quyidagilar allaqachon maʼlum boʻlishi kerak:
oʻrtacha, dispersiya, $n-1$ maxraji (1-hafta); MINSTD generatori va
urugʻ (2-hafta); normal taqsimot va $z$-baho (5-hafta); tanlanma
taqsimoti, $\SE=\sigma/\sqrt n$, markaziy limit teoremasi va
muvaffaqiyat–muvaffaqiyatsizlik sharti (7-hafta).

**Bu hafta nimani qilmaymiz.** Gipoteza tekshirish, $H_0$/$H_1$,
$p$-qiymat, I va II tur xatolar, ikki tanlanmani solishtirish,
$\chi^{2}$, regressiya — **10-haftadan** boshlanadi. Bugun faqat
**baholash**: parametr qancha va bu bahoning noaniqligi qancha.

---

# 0-bosqich. Muhitni sozlash

```{r lokal}
# --- MUHIM: UTF-8 muhitini kafolatlash --------------------------------
# Oʻzbekcha nomlarda tutuq belgisi «ʻ» (U+02BB) bor. Agar R UTF-8
# boʻlmagan lokalda ishga tushsa (masalan LC_CTYPE=C), kod ichidagi
# oʻzbekcha satr va CSV dan oʻqilgan qiymat BAYTLARI bir xil boʻlsa ham
# TENG DEB HISOBLANMAYDI: filtr BOʻSH jadval qaytaradi va butun tahlil
# NaN ga aylanadi — hech qanday xato xabari chiqmasdan.
# QOIDA (2-haftadan): toifa nomlarini kod ichida literal yozmang —
# ularni unique(...) orqali FAYLDAN oling va POZITSIYA boʻyicha tanlang.
if (!grepl("UTF-8", Sys.getlocale("LC_CTYPE"), ignore.case = TRUE)) {
  for (lokal in c("C.UTF-8", "en_US.UTF-8", "uz_UZ.UTF-8",
                  "Uzbek_Uzbekistan.utf8", "English_United States.utf8")) {
    if (suppressWarnings(Sys.setlocale("LC_CTYPE", lokal)) != "") break
  }
}
cat("MUHIT: LC_CTYPE =", Sys.getlocale("LC_CTYPE"), "\n")
```

```{r paketlar}
# --- Kerakli paketlar -------------------------------------------------
library(readr)     # CSV oʻqish
library(ggplot2)   # grafiklar

# Okabe–Ito palitrasi: rang koʻrmaslikka moslashgan.
oiBlue <- "#0072B2"; oiOrange <- "#E69F00"; oiGreen  <- "#009E73"
oiPink <- "#CC79A7"; oiVerm   <- "#D55E00"; oiSky    <- "#56B4E9"
oiYell <- "#F0E442"; oiGrey   <- "#5A6470"

theme_set(theme_minimal(base_size = 11))
theme_update(
  panel.grid.minor = element_blank(),
  plot.title    = element_text(face = "bold"),
  plot.subtitle = element_text(colour = "grey30")
)

# QOIDA (2-haftadan): grafik yorliqlarida faqat ASCII harflar.
# R ning standart pdf() qurilmasi U+02BB belgisini chiza olmaydi.
cat("MUHIT: cairo mavjudmi:", capabilities("cairo"), "\n")
```

```{r yordamchi}
# --- IKKI DAFTAR BIR XIL MATN CHIQARISHI UCHUN YORDAMCHILAR ------------
# (1) ha(): R «TRUE», Python esa «True» yozadi. Mantiqiy qiymatni
#     OʻZIMIZ formatlaymiz.
ha <- function(b) if (isTRUE(as.logical(b))) "HA" else "YOʻQ"

# (2) pad()/padl(): R ning sprintf("%-16s") formati satrni BAYT boʻyicha
#     toʻldiradi, Python esa BELGI boʻyicha. «YOʻQ» da 4 ta belgi, ammo
#     5 ta bayt bor — shu sababli oʻzbekcha yorliqlarni sprintf ga
#     bermay, kenglikni OʻZIMIZ hisoblaymiz.
pad  <- function(s, n) {           # chapga tekislash (oʻngdan boʻshliq)
  s <- enc2utf8(s); k <- n - nchar(s, type = "chars")
  if (k > 0) paste0(s, strrep(" ", k)) else s
}
padl <- function(s, n) {           # oʻngga tekislash (chapdan boʻshliq)
  s <- enc2utf8(s); k <- n - nchar(s, type = "chars")
  if (k > 0) paste0(strrep(" ", k), s) else s
}

# (3) P_(): sprintf + cat qisqartmasi. Har bir son QOʻLDA formatlanadi.
P_ <- function(...) cat(sprintf(...), "\n", sep = "")

# (4) Qator boʻyicha koʻrsatkichlar. Matritsaning HAR BIR QATORI —
#     bitta tanlanma. apply() sekin, shuning uchun vektorlashtiramiz.
qatorOrtacha  <- function(M) rowMeans(M)
qatorVarS     <- function(M) {                       # maxraj n-1 (STATISTIKA)
  mu <- rowMeans(M); rowSums((M - mu)^2) / (ncol(M) - 1)
}
qatorVarP     <- function(M) {                       # maxraj n   (s^2_n)
  mu <- rowMeans(M); rowSums((M - mu)^2) / ncol(M)
}
qatorMedian   <- function(M) apply(M, 1, median)

# (5) Bosh toʻplam koʻrsatkichlari — MAXRAJI N (n-1 EMAS!).
dispersiya_bosh <- function(x) mean((x - mean(x))^2)
ogish_bosh      <- function(x) sqrt(mean((x - mean(x))^2))
qiyshiqlik      <- function(x) {
  d <- x - mean(x); m2 <- mean(d^2); m3 <- mean(d^3); m3 / m2^1.5
}

# (6) Kvantil: R ning type=7 usuli numpy.percentile ning standart
#     ("linear") usuli bilan AYNAN bir xil. Boshqa type ISHLATMANG.
kv <- function(x, p) as.numeric(quantile(x, p, type = 7, names = FALSE))

# (7) Kritik qiymatlar. z ni LITERAL yozamiz (ikki tilda bir xil bit).
Z975 <- 1.959964
tkr  <- function(daraja, df) qt(daraja, df)
```

```{r minstd}
# --- MINSTD generatori (2-haftadan beri oʻzgarmagan) -------------------
# Nima uchun oʻzimizning generatorimiz kerak?
#   R:      set.seed(2026); runif(3)
#   Python: np.random.default_rng(2026).random(3)
# Bu ikkisi BOSHQA-BOSHQA sonlar beradi. Ikkalasi ham toʻgʻri, lekin
# ikkalasi ham bir-biriga mos emas. Shu sababli kursda tasodifiylik
# kerak boʻlganda HAR DOIM quyidagi 4 qatorli generator ishlatiladi:
#     x <- (48271 * x) mod 2147483647,    u <- x / 2147483647
# Bu — Lehmer (1951) generatori, «MINSTD» nomi bilan mashhur.
A_ <- 48271; M_ <- 2147483647

minstd <- function(urug) {
  x <- urug %% M_
  function(n) {                      # n ta u ~ U(0,1) qaytaradi
    o <- numeric(n); xx <- x
    for (i in seq_len(n)) { xx <- (A_ * xx) %% M_; o[i] <- xx }
    x <<- xx
    o / M_
  }
}

# Indeks tanlash: 0 dan hi-1 gacha butun son (Python bilan bir xil).
# R da vektor 1 dan boshlanadi, shuning uchun ishlatishda +1L qilamiz.
indeks <- function(gen, n, hi) as.integer(gen(n) * hi)

# Box-Muller: tekis sonlardan normal sonlar. IKKI TILDA BIR XIL TARTIB:
# avval barcha kosinuslar, keyin barcha sinuslar.
minstd_norm <- function(gen, n) {
  m2 <- n + (n %% 2)
  us <- matrix(gen(m2), ncol = 2, byrow = TRUE)
  r  <- sqrt(-2 * log(us[, 1])); th <- 2 * pi * us[, 2]
  c(r * cos(th), r * sin(th))[seq_len(n)]
}

# Nazorat qiymati: urugʻ 2026 dan keyingi uchta son.
g <- minstd(2026); u3 <- g(3)
P_("=== 0-BOSQICH: MINSTD NAZORATI ===")
P_("urugʻ 2026 -> u1 = %.10f  u2 = %.10f  u3 = %.10f", u3[1], u3[2], u3[3])
P_("bu uchta son ikkinchi tildagi daftarda ham AYNAN shunday chiqishi shart")

# Solishtirish uchun: tilning OʻZ generatori (bu satr ikki tilda FARQ QILADI)
set.seed(2026)
cat(sprintf("MUHIT: R ning runif(1) = %.10f  (Python da boshqa son chiqadi)\n",
            runif(1)))
```

```{r malumot}
# --- Ikkita haqiqiy maʼlumot toʻplami ---------------------------------
# A. kinolar-byudjet.csv — 2 467 film (2000–2018), byudjet AQSh
#    dollarida. Manba: The Numbers / Kaggle «movie industry».
#    BUGUN BU FAYL — BUTUN BOSH TOʻPLAM.
# B. markaziy-osiyo-hosildorlik.csv — 5 mamlakat x 27 yil (1992–2018),
#    hosildorlik t/ga. Manba: FAOSTAT / Our World in Data (OWID).
DATA  <- "data"
kino  <- read_csv(file.path(DATA, "kinolar-byudjet.csv"),
                  locale = locale(encoding = "UTF-8"), show_col_types = FALSE)
hosil <- read_csv(file.path(DATA, "markaziy-osiyo-hosildorlik.csv"),
                  locale = locale(encoding = "UTF-8"), show_col_types = FALSE)

b   <- as.numeric(kino$byudjet) / 1e6      # mln dollarda
Nb  <- length(b)
MU  <- mean(b)                             # PARAMETR
SIG <- ogish_bosh(b)                       # PARAMETR (maxraj N)
SIG2 <- SIG^2
MEDB <- median(b)

P_("")
P_("=== 0-BOSQICH: BOSH TOʻPLAM (BUGUN U BIZGA MAʼLUM) ===")
P_("manba: The Numbers / Kaggle, 2000-2018; birlik: mln $")
P_("N        = %d", Nb)
P_("mu       = %.6f   <- PARAMETR, qatʼiy son", MU)
P_("sigma    = %.6f   <- PARAMETR (maxraj N)", SIG)
P_("sigma^2  = %.4f", SIG2)
P_("median   = %.4f", MEDB)
P_("min; max = %.2f; %.2f", min(b), max(b))
P_("qiyshiqlik gamma1 = %.6f  -> kuchli OʻNGGA qiyshiq", qiyshiqlik(b))
P_("")
P_("DIQQAT: mu (%.2f) va median (%.2f) — IKKI BOSHQA parametr.", MU, MEDB)
P_("Ular bir-birining oʻrnini bosmaydi.")
P_("hosildorlik fayli: %d qator, %d-%d yillar",
   nrow(hosil), min(hosil$yil), max(hosil$yil))
```

---

# 1-topshiriq. Siljimaganlik — oʻlchangan, aytilmagan {#t1}

> **Blum:** Qoʻllash · **Qiyinlik:** 2 (Konseptual) · **Ball:** 14 ·
> **Vaqt:** 11 daqiqa

**Statistik tushuncha.** **Baholovchi** — bu *formula* (tasodifiy
miqdor, taqsimoti bor). **Baho** — bu *son* (bitta tanlanmadan chiqqan
natija). Xossalar **formulaga** tegishli, songa emas:

$$\text{siljish}(\hat\theta)=\E[\hat\theta]-\theta,
\qquad \hat\theta \text{ siljimagan} \iff \E[\hat\theta]=\theta .$$

$\E[\hat\theta]$ ni biz bilmaymiz — uni **20 000 ta tanlanma boʻyicha
oʻrtacha** bilan baholaymiz. Demak bizning «$\E[\hat\theta]$» imiz ham
tasodifiy: uning oʻz standart xatosi bor, uni **Monte-Karlo xatosi**
deymiz:

$$\text{MK xatosi} \approx 1{,}96\cdot\frac{\SD(\hat\theta)}{\sqrt{m}},
\qquad m = 20\,000 .$$

> **Qoida.** «Siljish nolga yaqin» — bu **tekshiriladigan daʼvo**, umid
> emas. Agar $|\text{siljish}| < \text{MK xatosi}$ boʻlsa, kuzatilgan
> farq shovqin bilan izohlanadi. Aks holda siljish **haqiqiy**.

**Maʼlumot.** 2 467 ta film byudjeti — butun bosh toʻplam. Undan
qaytarish bilan $m=20\,000$ ta tanlanma olamiz, $n\in\{5,10,30\}$.

**Kod.**

```{r t1}
# --- 1-topshiriq: toʻrtta baholovchini bosh toʻplam bilan solishtirish -
m <- 20000

# Bitta baholovchi uchun bitta qator chiqaradigan yordamchi.
# v — 20 000 ta baho; nishon — haqiqiy parametr qiymati.
bahol_qator <- function(n_, nom, v, nishon) {
  ort <- mean(v); silj <- ort - nishon
  # Monte-Karlo xatosi: 20 000 ta tanlanma boʻyicha oʻrtachaning oʻzi
  # ham tasodifiy. 1,96 ATAYLAB yaxlitlangan holda ishlatiladi.
  mk  <- 1.96 * sd(v) / sqrt(length(v))
  P_("%s%s%s%s%s%s%s",
     padl(sprintf("%d", n_), 4), padl(nom, 11),
     padl(sprintf("%.4f", ort), 13), padl(sprintf("%.4f", nishon), 12),
     padl(sprintf("%+.4f", silj), 12), padl(sprintf("+-%.4f", mk), 13),
     padl(ha(abs(silj) < mk), 16))
}

P_("=== 1-TOPSHIRIQ: SILJIMAGANLIK ===")
P_("m = %d ta tanlanma; generator MINSTD, urugʻ 20260901+n", m)
P_("nishon: mu = %.4f, sigma^2 = %.4f, bosh toʻplam medianasi = %.4f",
   MU, SIG2, MEDB)
P_("")
P_("%s%s%s%s%s%s%s", padl("n", 4), padl("baholovchi", 11),
   padl("E[baho]", 13), padl("nishon", 12), padl("siljish", 12),
   padl("MK xatosi", 13), padl("nol bilan mos?", 16))
for (n_ in c(5, 10, 30)) {
  g  <- minstd(20260901 + n_)
  S  <- matrix(b[indeks(g, m * n_, Nb) + 1L], nrow = m, byrow = TRUE)
  bahol_qator(n_, "xbar",   qatorOrtacha(S), MU)
  bahol_qator(n_, "s^2",    qatorVarS(S),    SIG2)
  bahol_qator(n_, "s^2_n",  qatorVarP(S),    SIG2)
  bahol_qator(n_, "median", qatorMedian(S),  MEDB)
  rm(S)
}
P_("")
P_("s^2_n ning siljishi TASODIFIY EMAS — u nazariy -sigma^2/n ga teng:")
for (n_ in c(5, 10, 30))
  P_("  n=%3d:  nazariy -sigma^2/n = %10.4f", n_, -SIG2 / n_)
P_("")
P_("Nima uchun? E[s^2_n] = (n-1)/n * sigma^2, demak siljish = -sigma^2/n.")
P_("Shu sababli 1-haftadagi n-1 maxraji SILJISHNI YOʻQOTISH uchun kerak.")
```

**Diqqat — bu topshiriqning eng muhim qadami.** Jadvalda $n=10$ satrida
$\Xbar$ va $s^{2}$ uchun ham «nol bilan mos?» ustunida **YOʻQ**
chiqadi. Bu **siljish borligini isbotlamaydi.** $95\,\%$ chegara har
$20$ sinovdan taxminan bittasida tabiiy ravishda buziladi; bundan
tashqari $\Xbar$ va $s^{2}$ **bir xil** 20 000 ta tanlanmadan
hisoblangan, shuning uchun ular birga «yiqiladi». Yagona toʻgʻri yoʻl —
**takrorlash**.

```{r t1b}
# --- 1B: bitta 'YOʻQ' ni tekshirish — beshta boshqa urugʻ -------------
# Agar siljish HAQIQIY boʻlsa, u har bir urugʻda BIR XIL ISHORA bilan
# va bir xil kattalikda takrorlanadi (s^2_n dagi kabi). Agar u shovqin
# boʻlsa, ishorasi tasodifiy oʻzgaradi va oʻrtachasi nolga intiladi.
P_("")
P_("--- 1B: n=10 ni beshta boshqa urugʻ bilan takrorlaymiz ---")
P_("%s%s%s%s%s", padl("urugʻ", 12), padl("E[xbar]", 12),
   padl("siljish", 12), padl("MK xatosi", 13), padl("nol bilan mos?", 16))
siljlar <- numeric(0)
for (u in c(20260911, 20261911, 20262911, 20263911, 20264911)) {
  g  <- minstd(u)
  S  <- matrix(b[indeks(g, m * 10, Nb) + 1L], nrow = m, byrow = TRUE)
  xb <- qatorOrtacha(S); silj <- mean(xb) - MU
  mk <- 1.96 * sd(xb) / sqrt(m)
  siljlar <- c(siljlar, silj)
  P_("%s%s%s%s%s", padl(sprintf("%d", u), 12),
     padl(sprintf("%.4f", mean(xb)), 12), padl(sprintf("%+.4f", silj), 12),
     padl(sprintf("+-%.4f", mk), 13), padl(ha(abs(silj) < mk), 16))
  rm(S, xb)
}
P_("")
P_("beshta siljishning oʻrtachasi = %+.4f", mean(siljlar))
P_("musbat: %d ta, manfiy: %d ta -> ishora TASODIFIY",
   sum(siljlar > 0), sum(siljlar < 0))
P_("Solishtiring: s^2_n ning siljishi HAR DOIM manfiy va HAR DOIM")
P_("-sigma^2/n ga teng. MANA SHU — haqiqiy siljish. Yuqoridagi 'YOʻQ'")
P_("esa Monte-Karlo shovqini edi.")
P_("")
P_("QOIDA: bitta simulyatsiyaga tayanib 'siljish bor' deb xulosa")
P_("chiqarmang. m ni oshiring yoki urugʻni oʻzgartirib takrorlang.")
```

**Natija va talqin.** Yozma javob bering:

1. $n=10$ satrida $\Xbar$ uchun «YOʻQ» chiqdi, 1B da esa beshta
   urugʻdan **ishoralar aralash** chiqdi. Bu ikki natijani birga
   qanday oʻqiysiz? «Siljish bor» degan xulosa uchun **nima**
   yetishmaydi?
2. $n$ oshgani sayin $s^{2}_{n}$ ning siljishi qanday oʻzgaradi va
   **qanday tezlikda**? Buni $-\sigma^{2}/n$ formulasi bilan solishtiring.
3. Tanlanma medianasi bosh toʻplam medianasidan **yuqori** chiqdi.
   Bosh toʻplam kuchli oʻngga qiyshiq ekanini hisobga olib, buni
   izohlang.
4. **Tuzoq.** Talaba shunday deydi: «median ham $\mu$ ning yaxshi
   baholovchisi, chunki u ham markazni oʻlchaydi». Sonlar bilan rad eting.

**Qaror.** Sizga $n=10$ lik tanlanma berildi va dispersiyani baholash
kerak. Qaysi formulani tanlaysiz va **qaysi mezon boʻyicha**? Javobingiz
3-topshiriqdan keyin oʻzgarishi mumkin — hozirgi fikringizni yozib
qoʻying.

---

# 2-topshiriq. Samaradorlik: oʻrtacha yoki median? {#t2}

> **Blum:** Tahlil · **Qiyinlik:** 4 (Analitik) · **Ball:** 14 ·
> **Vaqt:** 11 daqiqa

**Statistik tushuncha.** Ikkala baholovchi ham siljimagan boʻlsa, tanlov
**tarqoqlik** boʻyicha qilinadi. **Samaradorlik** —
$\Var(\hat\theta_1)/\Var(\hat\theta_2)$ nisbati. Simmetrik normal bosh
toʻplamda nazariya aniq javob beradi:

$$\frac{\Var(\text{median})}{\Var(\Xbar)}\ \longrightarrow\ \frac{\pi}{2}=1{,}5708 .$$

Yaʼni normal bosh toʻplamda median **$57\,\%$ koʻproq tarqaladi** —
oʻrtacha yutadi. Ammo bu **bosh toʻplam shakliga** bogʻliq. Ogʻir dumli
$t_3$ taqsimotida nima boʻlishini **oldindan yozib qoʻying**, keyin
tekshiring.

**Maʼlumot.** Ikkita *simulyatsiya qilingan* bosh toʻplam (haqiqiy emas
— generator va urugʻ koʻrsatiladi): (a) $\Norm(0,1)$;
(b) $t_3$ — dispersiyasi mavjud, ammo dumlari ogʻir.

**Kod.**

```{r t2}
# --- 2-topshiriq: bir xil kod, ikki xil bosh toʻplam -------------------
P_("=== 2-TOPSHIRIQ: SAMARADORLIK ===")
P_("m = %d ta tanlanma; MINSTD, urugʻ 20260950+n va 20260980+n", m)
P_("")
P_("(a) NORMAL bosh toʻplam N(0,1) — nazariy nisbat pi/2 = %.6f", pi / 2)
P_("%s%s%s%s%s", padl("n", 5), padl("Var(xbar)", 14), padl("Var(median)", 14),
   padl("nisbat", 10), padl("nazariy", 10))
nis_norm <- numeric(0)
for (n_ in c(5, 11, 31, 101)) {
  g  <- minstd(20260950 + n_)
  Zm <- matrix(minstd_norm(g, m * n_), nrow = m, byrow = TRUE)
  vx <- var(qatorOrtacha(Zm)); vm <- var(qatorMedian(Zm))
  nis_norm <- c(nis_norm, vm / vx)
  P_("%s%s%s%s%s", padl(sprintf("%d", n_), 5),
     padl(sprintf("%.6f", vx), 14), padl(sprintf("%.6f", vm), 14),
     padl(sprintf("%.4f", vm / vx), 10), padl(sprintf("%.4f", pi / 2), 10))
  rm(Zm)
}
P_("nisbat > 1 -> OʻRTACHA yutadi.")
P_("")
P_("(b) OGʻIR DUMLI bosh toʻplam t_3 (dispersiyasi bor, dumlari ogʻir)")
P_("%s%s%s%s", padl("n", 5), padl("Var(xbar)", 14), padl("Var(median)", 14),
   padl("nisbat", 10))
nis_t3 <- numeric(0)
for (n_ in c(5, 11, 31, 101)) {
  g  <- minstd(20260980 + n_)
  U  <- g(m * n_)
  T3 <- matrix(qt(pmin(pmax(U, 1e-12), 1 - 1e-12), df = 3),
               nrow = m, byrow = TRUE)
  vx <- var(qatorOrtacha(T3)); vm <- var(qatorMedian(T3))
  nis_t3 <- c(nis_t3, vm / vx)
  P_("%s%s%s%s", padl(sprintf("%d", n_), 5),
     padl(sprintf("%.6f", vx), 14), padl(sprintf("%.6f", vm), 14),
     padl(sprintf("%.4f", vm / vx), 10))
  rm(U, T3)
}
P_("nisbat < 1 -> MEDIAN yutadi. TARTIB TESKARISIGA AYLANDI.")
P_("")
P_("XULOSA: 'eng yaxshi baholovchi' degan narsa YOʻQ. Javob bosh")
P_("toʻplam SHAKLIGA bogʻliq — bu 5-haftadagi barqarorlik gʻoyasi.")
```

```{r t2plot}
# --- Grafik: nisbat n boʻyicha, ikki bosh toʻplam uchun ----------------
n_lar <- c(5, 11, 31, 101)
df2 <- data.frame(
  n     = rep(n_lar, 2),
  nisbat = c(nis_norm, nis_t3),
  bosh  = factor(rep(c("Normal N(0,1)", "Heavy-tailed t_3"), each = 4),
                 levels = c("Normal N(0,1)", "Heavy-tailed t_3")))
p2 <- ggplot(df2, aes(n, nisbat, colour = bosh, shape = bosh)) +
  geom_hline(yintercept = 1, linetype = "dotted", colour = oiGrey) +
  geom_hline(yintercept = pi / 2, linetype = "dashed", colour = oiBlue) +
  geom_line(linewidth = 0.7) + geom_point(size = 2.6) +
  annotate("text", x = 70, y = pi / 2 + 0.05, label = "pi/2 = 1.5708",
           colour = oiBlue, size = 3) +
  annotate("text", x = 70, y = 1.06, label = "equal variance",
           colour = oiGrey, size = 3) +
  scale_colour_manual(values = c(oiBlue, oiVerm)) +
  scale_x_continuous(breaks = n_lar) +
  labs(title = "Var(median) / Var(mean): the ranking reverses",
       subtitle = "Same code, same m = 20000; only the population changed",
       x = "sample size n", y = "Var(median) / Var(mean)",
       colour = NULL, shape = NULL,
       caption = "MINSTD, seeds 20260950+n and 20260980+n") +
  theme(legend.position = "top")
print(p2)
```

**Talqin.** Yozma javob bering:

1. Normal bosh toʻplamda nisbat qaysi songa intilmoqda? Kuzatilgan
   qiymatlar bilan $\pi/2$ orasidagi farq $n$ bilan qanday oʻzgaradi?
2. $t_3$ da nisbat 1 dan **kichik**. Bu amalda nimani anglatadi —
   bir xil aniqlikka erishish uchun oʻrtacha necha marta koʻp
   maʼlumot talab qiladi?
3. **Nima uchun** median ogʻir dumda yutadi? Javobingizda «har bir
   chetlashgan kuzatuv $\Xbar$ ga $1/n$ ulush bilan kiradi» degan
   fikrni ishlating.
4. Kino byudjetlari kuchli qiyshiq. Bundan **$\mu$ ni baholash uchun
   median ishlatish kerak** degan xulosa chiqadimi? Ehtiyot boʻling —
   1-topshiriqni eslang.

**Qaror.** Siz Toshkentdagi ijara narxlarini oʻrganyapsiz; maʼlumotda
bir nechta juda qimmat obyekt bor. Markazni baholash uchun qaysi
statistikani tanlaysiz va **nimani** baholayotganingizni qanday
taʼriflaysiz?

---

# 3-topshiriq. MSE: siljigan, ammo aniqroq {#t3}

> **Blum:** Tahlil · **Qiyinlik:** 4 (Analitik) · **Ball:** 14 ·
> **Vaqt:** 11 daqiqa

**Statistik tushuncha.** Siljish va tarqoqlikni bitta koʻrsatkichga
birlashtiramiz:

$$\text{MSE}(\hat\theta)=\E\bigl[(\hat\theta-\theta)^{2}\bigr]
=\text{siljish}(\hat\theta)^{2}+\Var(\hat\theta).$$

Normal bosh toʻplamda $\sigma^{2}=1$ ni baholash uchun nazariya aniq
javob beradi:

$$\text{MSE}(s^{2})=\frac{2}{n-1},
\qquad \text{MSE}(s^{2}_{n})=\frac{2n-1}{n^{2}} .$$

Har bir $n\ge2$ uchun ikkinchisi **kichikroq**. Yaʼni **siljimagan
baholovchi eng aniq baholovchi emas.**

**Maʼlumot.** $\Norm(0,1)$ dan $m=20\,000$ ta tanlanma,
$n\in\{3,5,10,30\}$; nishon $\sigma^{2}=1$.

**Kod.**

```{r t3}
# --- 3-topshiriq: MSE ni ikki yoʻl bilan hisoblash ---------------------
P_("=== 3-TOPSHIRIQ: MSE = SILJISH^2 + DISPERSIYA ===")
P_("Normal bosh toʻplam, nishon sigma^2 = 1; MINSTD, urugʻ 20261000+n")
P_("")
P_("%s%s%s%s%s%s%s", padl("n", 4), padl("silj(s^2)", 12),
   padl("Var(s^2)", 11), padl("MSE(s^2)", 11), padl("silj(s^2_n)", 13),
   padl("Var(s^2_n)", 12), padl("MSE(s^2_n)", 12))
mse_kuz <- matrix(0, 4, 2); i_ <- 0
for (n_ in c(3, 5, 10, 30)) {
  i_ <- i_ + 1
  g  <- minstd(20261000 + n_)
  Zm <- matrix(minstd_norm(g, m * n_), nrow = m, byrow = TRUE)
  a  <- qatorVarS(Zm)          # s^2   (maxraj n-1)
  cc <- qatorVarP(Zm)          # s^2_n (maxraj n)
  mseA <- mean((a - 1)^2); mseC <- mean((cc - 1)^2)
  mse_kuz[i_, ] <- c(mseA, mseC)
  P_("%s%s%s%s%s%s%s", padl(sprintf("%d", n_), 4),
     padl(sprintf("%.5f", mean(a) - 1), 12),
     padl(sprintf("%.5f", dispersiya_bosh(a)), 11),
     padl(sprintf("%.5f", mseA), 11),
     padl(sprintf("%.5f", mean(cc) - 1), 13),
     padl(sprintf("%.5f", dispersiya_bosh(cc)), 12),
     padl(sprintf("%.5f", mseC), 12))
  rm(Zm, a, cc)
}
P_("")
P_("Endi NAZARIY qiymatlar bilan solishtiramiz:")
P_("%s%s%s%s%s", padl("n", 4), padl("MSE(s^2) kuz.", 15),
   padl("2/(n-1)", 11), padl("MSE(s^2_n) kuz.", 17), padl("(2n-1)/n^2", 13))
i_ <- 0
for (n_ in c(3, 5, 10, 30)) {
  i_ <- i_ + 1
  P_("%s%s%s%s%s", padl(sprintf("%d", n_), 4),
     padl(sprintf("%.5f", mse_kuz[i_, 1]), 15),
     padl(sprintf("%.5f", 2 / (n_ - 1)), 11),
     padl(sprintf("%.5f", mse_kuz[i_, 2]), 17),
     padl(sprintf("%.5f", (2 * n_ - 1) / n_^2), 13))
}
P_("")
P_("Har bir n da MSE(s^2_n) < MSE(s^2). SILJIMAGAN != ENG YAXSHI.")
P_("Nisbat n oshgani sayin 1 ga intiladi -> farq kichik n da muhim.")
```

**Talqin.** Yozma javob bering:

1. Kuzatilgan MSE lar nazariy qiymatlarga qanchalik yaqin? Farqni
   **Monte-Karlo xatosi** bilan izohlash mumkinmi?
2. $n=3$ da MSE nisbati qancha, $n=30$ da-chi? Qaysi $n$ dan boshlab
   farq amalda ahamiyatsiz boʻladi?
3. Nima uchun **kurs va butun statistika amaliyoti** shunga qaramay
   $s^{2}$ ni ($n-1$ bilan) ishlatadi? Uchta sabab keltiring.
4. $\text{MSE}=\text{siljish}^{2}+\Var$ ayniyati qaysi topshiriqdagi
   qaysi ikkita ustunni bogʻlaydi? Jadvaldan sonlar bilan koʻrsating.

**Qaror.** Sizning tashkilotingiz $\sigma^{2}$ ni baholaydi va xato
narxi **kvadratik**. Qaysi formulani tavsiya qilasiz? Tavsiyangizni
kimdir «lekin u siljigan-ku» deb rad etsa, nima deb javob berasiz?

---

# 4-topshiriq. $t$-statistikaning tanlanma taqsimoti {#t4}

> **Blum:** Tahlil · **Qiyinlik:** 4 (Analitik) · **Ball:** 14 ·
> **Vaqt:** 12 daqiqa

**Statistik tushuncha.** 7-haftada quyidagi natijadan foydalandik:

$$Z=\frac{\Xbar-\mu}{\sigma/\sqrt{n}}\ \sim\ \Norm(0,1)
\qquad(\sigma \text{ MAʼLUM}).$$

Endi $\sigma$ nomaʼlum va uni $s$ bilan almashtiramiz:

$$T=\frac{\Xbar-\mu}{s/\sqrt{n}} .$$

**Maxraj endi tasodifiy.** Ikkita tasodifiy miqdorning nisbati
$\Norm(0,1)$ boʻlishi shart emas — va u emas ham. $T$ ning taqsimoti —
**$n-1$ erkinlik darajali $t$-taqsimot**; uning nazariy standart
ogʻishi $\sqrt{\mathrm{df}/(\mathrm{df}-2)}$ ($\mathrm{df}>2$ da).

> **Diqqat.** $s$ oʻrtacha hisobda $\sigma$ ga teng emas: kichik $n$ da
> u tez-tez $\sigma$ dan **kichik** chiqadi, va aynan shunday
> hollarda $T$ kattalashadi. Shu sababli dumlar ogʻirlashadi.

**Kod.**

```{r t4}
# --- 4-topshiriq: T ning taqsimotini QURAMIZ ---------------------------
mm <- 40000
P_("=== 4-TOPSHIRIQ: NIMA UCHUN t KERAK ===")
P_("Normal bosh toʻplam N(0,1); mm = %d ta tanlanma; urugʻ 20261100+n", mm)
P_("")
P_("%s%s%s%s%s%s", padl("n", 5), padl("df", 5), padl("SD(z-stat)", 13),
   padl("SD(t-stat)", 13), padl("nazariy sqrt(df/(df-2))", 26),
   padl("P(|T|>1,96)", 14))
T5 <- NULL
for (n_ in c(3, 5, 10, 30, 100)) {
  g  <- minstd(20261100 + n_)
  Zm <- matrix(minstd_norm(g, mm * n_), nrow = mm, byrow = TRUE)
  xb <- qatorOrtacha(Zm); s <- sqrt(qatorVarS(Zm))
  tstat <- xb / (s / sqrt(n_))              # sigma NOMAʼLUM -> s
  zstat <- xb / (1 / sqrt(n_))              # sigma MAʼLUM   -> 1
  # Oxirgi ustunda ATAYLAB yaxlitlangan 1,96 ishlatiladi — chunki savol
  # aynan shu: amaliyotda hamma yozadigan 1,96 qanchalik xato qiladi?
  if (n_ == 5) T5 <- tstat
  df <- n_ - 1
  naz <- if (df > 2) sprintf("%.4f", sqrt(df / (df - 2))) else "inf"
  P_("%s%s%s%s%s%s", padl(sprintf("%d", n_), 5), padl(sprintf("%d", df), 5),
     padl(sprintf("%.4f", sd(zstat)), 13),
     padl(sprintf("%.4f", sd(tstat)), 13),
     padl(naz, 26), padl(sprintf("%.5f", mean(abs(tstat) > 1.96)), 14))
  rm(Zm)
}
P_("")
P_("SD(z) har doim 1 — sigma maʼlum boʻlgani uchun.")
P_("SD(t) har doim KATTAROQ va n bilan 1 ga tushadi.")
P_("P(|T|>1,96) 0,05 dan KATTA -> 1,96 ni ishlatish oraliqni JUDA TOR qiladi.")
P_("")
P_("--- t ning kritik qiymatlari (95%% daraja, ikki tomonlama) ---")
P_("%s%s%s%s", padl("df", 6), padl("t_0,975", 10),
   padl("z=1,96 dan farq", 18), padl("ortiqcha kenglik %", 20))
for (df in c(1, 2, 3, 4, 5, 9, 10, 14, 19, 24, 29, 39, 59, 99, 199, 999)) {
  tc <- tkr(0.975, df)
  P_("%s%s%s%s", padl(sprintf("%d", df), 6), padl(sprintf("%.4f", tc), 10),
     padl(sprintf("%.4f", tc - Z975), 18),
     padl(sprintf("%.2f", (tc / Z975 - 1) * 100), 20))
}
P_("df -> cheksiz: t_0,975 -> %.6f (aynan z)", Z975)
P_("Amaliy xulosa: df>=30 da farq 4%% dan kam; df=2 da 4,3 barobar.")
```

```{r t4plot}
# --- Grafik: n=5 dagi T ning taqsimoti, z va t egri chiziqlari ---------
df4 <- data.frame(T = T5[abs(T5) <= 6])     # dumlar 6 dan tashqarida ham bor
p4 <- ggplot(df4, aes(T)) +
  geom_histogram(aes(y = after_stat(density)), bins = 90,
                 fill = oiSky, colour = NA, alpha = 0.55) +
  stat_function(fun = dnorm, args = list(0, 1), colour = oiBlue,
                linewidth = 0.8, linetype = "dashed", n = 501) +
  stat_function(fun = dt, args = list(df = 4), colour = oiVerm,
                linewidth = 0.9, n = 501) +
  annotate("segment", x = -1.96, xend = -1.96, y = 0, yend = 0.30,
           colour = oiGrey, linetype = "dotted") +
  annotate("segment", x = 1.96, xend = 1.96, y = 0, yend = 0.30,
           colour = oiGrey, linetype = "dotted") +
  annotate("text", x = 3.5, y = 0.33, size = 3, colour = oiVerm,
           label = "solid line: t with 4 df") +
  annotate("text", x = 3.5, y = 0.29, size = 3, colour = oiBlue,
           label = "dashed line: N(0,1)") +
  annotate("text", x = -3.6, y = 0.33, size = 3, colour = oiGrey,
           label = "dotted: +/- 1.96") +
  coord_cartesian(xlim = c(-6, 6)) +
  labs(title = "Simulated distribution of T = (xbar - mu)/(s/sqrt(n)), n = 5",
       subtitle = "40000 samples; the histogram follows t(4), not N(0,1)",
       x = "T", y = "density",
       caption = "MINSTD, seed 20261105 | tails beyond |T|=6 are cut for display")
print(p4)
```

**Talqin.** Yozma javob bering:

1. $n=3$ da $\SD(T)=4{,}61$, nazariy qiymat esa **cheksiz**. Bu
   qarama-qarshilikmi? $t_2$ taqsimotining dispersiyasi haqida nima
   ayta olasiz?
2. $\Prob(|T|>1{,}96)$ ustunini oʻqing. $n=5$ da u $0{,}05$ oʻrniga
   qancha? Bu **oraliq qoplashi** haqida nimani bashorat qiladi?
   Bashoratingizni yozib qoʻying — 5-topshiriqda tekshirasiz.
3. Kritik qiymatlar jadvalidan: $\mathrm{df}=4$ da $t$ ni ishlatish
   oraliqni necha foizga kengaytiradi? $\mathrm{df}=99$ da-chi?
4. Grafikda gistogramma qaysi egri chiziqqa yaqin? Qaysi soha
   (markazmi yoki dumlarmi) eng katta farqni koʻrsatadi?

**Qaror.** Hamkasbingiz «$n=40$, shuning uchun $1{,}96$ ni ishlataman»
deydi. Uni **rad qilmang** — uning xatosi qanchaligini *son bilan*
ayting va nima uchun baribir $t$ ni ishlatish kerakligini tushuntiring.

---

# 5-topshiriq. Oraliqni qurish va qoplashni sanash {#t5}

> **Blum:** Baholash · **Qiyinlik:** 5 (Ilgʻor) · **Ball:** 24 ·
> **Vaqt:** 22 daqiqa

Bu — haftaning markaziy topshirigʻi. U ikki qismdan iborat:
**(A)** bitta oraliqni haqiqiy maʼlumotdan **qoʻlda** quramiz;
**(B)** 20 000 ta oraliq quramiz va ulardan nechtasi $\mu$ ni
qoplaganini **sanaymiz**.

## 5A. Bitta oraliq — Oʻzbekiston bugʻdoy hosildorligi

**Statistik tushuncha.** $\sigma$ nomaʼlum boʻlganda oʻrtacha uchun
$100(1-\alpha)\,\%$ ishonch oraligʻi:

$$\xbar \pm t_{1-\alpha/2}(n-1)\cdot\frac{s}{\sqrt{n}},
\qquad \SE=\frac{s}{\sqrt{n}} .$$

**Shartlar:** (i) tasodifiy tanlanma; (ii) kuzatuvlar bogʻliqsiz;
(iii) bosh toʻplam normalga yaqin **yoki** $n$ yetarlicha katta.

**Maʼlumot.** Oʻzbekistonda bugʻdoy hosildorligi, 2009–2018,
$n=10$ yil, t/ga. **Haqiqiy maʼlumot**, manba: OWID / FAOSTAT.

> **Ehtiyot boʻling.** Bu — *vaqt qatori*, tasodifiy tanlanma emas.
> Ketma-ket yillar bir-biriga bogʻliq (ob-havo, texnologiya, siyosat).
> Biz oraliqni **mashq sifatida** quramiz va (iii) shart buzilishini
> talqin bosqichida ochiq aytamiz. Buni yashirish — eng jiddiy xato.

**Kod.**

```{r t5a}
# --- 5A: bitta oraliqni bosqichma-bosqich qurish -----------------------
# QOIDA: mamlakat nomini kod ichida literal YOZMAYMIZ — fayldan olamiz
# va POZITSIYA boʻyicha tanlaymiz (C lokalda solishtirish ishlamaydi).
mamlakatlar <- unique(hosil$mamlakat)
uz_nom <- mamlakatlar[1]                       # birinchi qator = Oʻzbekiston
sat <- hosil$mamlakat == uz_nom & hosil$yil >= 2009 & hosil$yil <= 2018
x   <- as.numeric(hosil$bugdoy[sat])
yil <- as.integer(hosil$yil[sat])

P_("=== 5A-TOPSHIRIQ: BITTA ISHONCH ORALIGʻI (haqiqiy maʼlumot) ===")
P_("manba: OWID / FAOSTAT; bugʻdoy hosildorligi, t/ga; %s, %d-%d",
   pad(uz_nom, 11), min(yil), max(yil))
P_("qiymatlar: %s", paste(sprintf("%.3f", x), collapse = ", "))
n5 <- length(x); xb5 <- mean(x); ss5 <- sqrt(var(x)); se5 <- ss5 / sqrt(n5)
P_("")
P_("1-qadam  n            = %d", n5)
P_("2-qadam  yigʻindi     = %.4f", sum(x))
P_("3-qadam  xbar         = %.6f", xb5)
P_("4-qadam  sum(x-xbar)^2= %.6f", sum((x - xb5)^2))
P_("5-qadam  s^2          = %.6f   (maxraj n-1 = %d)", var(x), n5 - 1)
P_("6-qadam  s            = %.6f", ss5)
P_("7-qadam  SE = s/sqrt(n) = %.6f", se5)
P_("")
P_("%s%s%s%s%s%s", padl("daraja", 8), padl("t kritik", 11),
   padl("xatolik chegarasi", 20), padl("quyi", 10), padl("yuqori", 10),
   padl("eni", 10))
enlar <- numeric(0)
for (par in list(c(0.90, 0.95), c(0.95, 0.975), c(0.99, 0.995))) {
  tc <- tkr(par[2], n5 - 1); E <- tc * se5
  enlar <- c(enlar, 2 * E)
  P_("%s%s%s%s%s%s", padl(sprintf("%.0f%%", par[1] * 100), 8),
     padl(sprintf("%.4f", tc), 11), padl(sprintf("%.4f", E), 20),
     padl(sprintf("%.4f", xb5 - E), 10), padl(sprintf("%.4f", xb5 + E), 10),
     padl(sprintf("%.4f", 2 * E), 10))
}
P_("")
P_("Ishonch darajasi oshsa oraliq KENGAYADI: %.4f -> %.4f -> %.4f",
   enlar[1], enlar[2], enlar[3])
P_("99%% oraliq 95%% dan %.4f barobar keng.", enlar[3] / enlar[2])
P_("")
P_("XATO QILSAK: z=1,96 ni t oʻrniga ishlatsak")
P_("  [%.4f; %.4f]  eni %.4f", xb5 - Z975 * se5, xb5 + Z975 * se5,
   2 * Z975 * se5)
P_("  bu 95%% t-oraligʻidan %.2f%% TOR -> ORTIQCHA ishonch.",
   (1 - 2 * Z975 * se5 / enlar[2]) * 100)
```

## 5B. Qoplash tajribasi — 20 000 ta oraliq

**Statistik tushuncha.** Ishonch oraligʻining taʼrifi **chastotaviy**:
usulni koʻp marta takrorlasak, oraliqlarning $95\,\%$ i haqiqiy
parametrni qoplaydi. Bosh toʻplam bizga maʼlum boʻlgani uchun buni
**sanash** mumkin. Uchta usulni yonma-yon qoʻyamiz:

| Usul | Formula | Nimani bilishni talab qiladi |
|---|---|---|
| $z$ va $s$ | $\xbar\pm1{,}96\,s/\sqrt n$ | hech narsa (lekin notoʻgʻri) |
| $t$ va $s$ | $\xbar\pm t_{0{,}975}(n-1)\,s/\sqrt n$ | hech narsa |
| $z$ va $\sigma$ | $\xbar\pm1{,}96\,\sigma/\sqrt n$ | $\sigma$ ni (biz bilamiz!) |

Uchinchi ustun — **diagnostika asbobi**. U $\sigma$ nomaʼlumligini
umuman yoʻqotadi. Agar qoplash **shunda ham** $0{,}95$ dan past boʻlsa,
ayb $s$ da emas — **bosh toʻplam shaklida**.

**Kod.**

```{r t5b}
# --- 5B: 20 000 ta oraliq quramiz va qoplaganini SANAYMIZ --------------
P_("")
P_("=== 5B-TOPSHIRIQ: QOPLASH TAJRIBASI ===")
P_("Haqiqiy (QIYSHIQ) kino byudjeti bosh toʻplami; mu = %.4f", MU)
P_("m = %d ta tanlanma har bir n uchun; nominal daraja 95%%", m)
P_("urugʻ 20261200+n")
P_("")
P_("%s%s%s%s%s", padl("n", 5), padl("z=1,96 va s", 14), padl("t va s", 12),
   padl("z=1,96 va sigma", 18), padl("t oraliq eni", 15))
qopl <- data.frame()
for (n_ in c(5, 10, 15, 30, 50, 100, 400)) {
  g  <- minstd(20261200 + n_)
  S  <- matrix(b[indeks(g, m * n_, Nb) + 1L], nrow = m, byrow = TRUE)
  xb <- qatorOrtacha(S); s <- sqrt(qatorVarS(S)); se <- s / sqrt(n_)
  tc <- tkr(0.975, n_ - 1)
  cz <- mean(abs(xb - MU) < Z975 * se)                 # s bilan, z kritik
  ct <- mean(abs(xb - MU) < tc * se)                   # s bilan, t kritik
  cs <- mean(abs(xb - MU) < Z975 * SIG / sqrt(n_))     # sigma MAʼLUM
  qopl <- rbind(qopl, data.frame(n = n_, z_s = cz, t_s = ct, z_sig = cs))
  P_("%s%s%s%s%s", padl(sprintf("%d", n_), 5), padl(sprintf("%.4f", cz), 14),
     padl(sprintf("%.4f", ct), 12), padl(sprintf("%.4f", cs), 18),
     padl(sprintf("%.4f", 2 * tc * mean(se)), 15))
  rm(S, xb, s, se)
}
P_("")
P_("Endi NORMAL bosh toʻplamdan — bu yerda t-oraliq AYNAN toʻgʻri")
P_("urugʻ 20261250+n")
P_("%s%s%s", padl("n", 5), padl("z=1,96 va s", 14), padl("t va s", 12))
qopl_n <- data.frame()
for (n_ in c(3, 5, 10, 30, 100)) {
  g  <- minstd(20261250 + n_)
  Zm <- matrix(minstd_norm(g, m * n_), nrow = m, byrow = TRUE)
  xb <- qatorOrtacha(Zm); s <- sqrt(qatorVarS(Zm)); se <- s / sqrt(n_)
  tc <- tkr(0.975, n_ - 1)
  cz <- mean(abs(xb) < Z975 * se); ct <- mean(abs(xb) < tc * se)
  qopl_n <- rbind(qopl_n, data.frame(n = n_, z_s = cz, t_s = ct))
  P_("%s%s%s", padl(sprintf("%d", n_), 5), padl(sprintf("%.4f", cz), 14),
     padl(sprintf("%.4f", ct), 12))
  rm(Zm, xb, s, se)
}
P_("")
P_("UCHTA XULOSA:")
P_(" 1. s bilan z ishlatish -> qoplash 0,95 dan PAST (kichik n da falokat).")
P_(" 2. t bilan ham 0,95 ga yetmaydi -- chunki bosh toʻplam NORMAL EMAS.")
P_("    t sigma nomaʼlumligini tuzatadi; QIYSHIQLIKNI tuzatmaydi.")
P_(" 3. sigma MAʼLUM boʻlsa n=5 da qoplash %.4f -- 0,95 dan PAST EMAS,",
   qopl$z_sig[1])
P_("    demak qiyshiqlikning OʻZI zarar bermaydi.")
P_("    Normal bosh toʻplamda esa t har bir n da 0,95 ni beradi --")
P_("    demak s ning OʻZI ham zarar bermaydi.")
P_("    Zarar ikkovi BIRGALIKDA: qiyshiq bosh toʻplamda xbar va s")
P_("    bogʻliqsiz emas (corr ~ 0,79; normalda ~ 0), holbuki aynan shu")
P_("    bogʻliqsizlik -- t-taqsimotning matematik asosi.")
```

```{r t5plot}
# --- Grafik: qoplash n boʻyicha ---------------------------------------
df5 <- data.frame(
  n = rep(qopl$n, 3),
  qoplash = c(qopl$z_s, qopl$t_s, qopl$z_sig),
  usul = factor(rep(c("z with s (wrong)", "t with s (correct method)",
                      "z with known sigma"), each = nrow(qopl)),
                levels = c("z with s (wrong)", "t with s (correct method)",
                           "z with known sigma")))
p5 <- ggplot(df5, aes(n, qoplash, colour = usul, shape = usul)) +
  geom_hline(yintercept = 0.95, linetype = "dashed", colour = oiGrey) +
  geom_line(linewidth = 0.7) + geom_point(size = 2.4) +
  scale_x_log10(breaks = qopl$n) +
  scale_y_continuous(limits = c(0.75, 1.0)) +
  scale_colour_manual(values = c(oiVerm, oiBlue, oiGreen)) +
  annotate("text", x = 300, y = 0.958, label = "nominal 0.95",
           colour = oiGrey, size = 3) +
  labs(title = "Actual coverage of a nominal 95% interval (skewed population)",
       subtitle = "20000 intervals per n; population mean is known, so coverage is counted",
       x = "sample size n (log scale)", y = "measured coverage",
       colour = NULL, shape = NULL,
       caption = "Real data: 2467 film budgets | MINSTD, seed 20261200+n") +
  theme(legend.position = "top") +
  guides(colour = guide_legend(nrow = 2), shape = guide_legend(nrow = 2))
print(p5)
```

**Talqin.** Yozma javob bering:

1. $n=5$ da uchta ustunni solishtiring: $0{,}7855$ · $0{,}8552$ ·
   $0{,}9559$. Har bir farq **qaysi muammoni** oʻlchaydi?
2. 4-topshiriqdagi bashoratingizni oching. $\Prob(|T|>1{,}96)=0{,}1184$
   ($n=5$) bilan $z$ ustunidagi $0{,}7855$ qanday bogʻlangan?
3. Uchinchi ustun ($\sigma$ maʼlum) $n=5$ da $0{,}9559$ — u
   $0{,}95$ dan **yuqori**. Nima uchun? Qiyshiq bosh toʻplamda
   $\Xbar$ ning taqsimoti qanday koʻrinadi?
4. Normal bosh toʻplam jadvalida $t$ ustuni har bir $n$ da
   $\approx0{,}95$. Bu nimani **isbotlaydi** va nimani **isbotlamaydi**?
5. «$n\ge30$ boʻlsa hammasi joyida» qoidasi bu jadvalda tasdiqlanadimi?
   $n=30$ dagi $0{,}9311$ soni sizni qanoatlantiradimi?

**Qaror.** Sizga $n=15$ lik tanlanma berildi va bosh toʻplam kuchli
qiyshiq. Uchta variant bor: (a) $t$-oraliqni qurish; (b) $n$ ni
oshirish; (c) butstrep. Qaysi birini tanlaysiz va **nimani ochiq tan
olasiz**? (Variant (c) ni 8-topshiriqdan keyin qayta koʻrib chiqing.)

---

# 6-topshiriq. 100 ta oraliq va beshta notoʻgʻri talqin {#t6}

> **Blum:** Baholash · **Qiyinlik:** 4 (Analitik) · **Ball:** 10 ·
> **Vaqt:** 9 daqiqa

**Statistik tushuncha.** Ishonch oraligʻining talqini — kirish
statistikasidagi **eng koʻp xato qilinadigan gʻoya**. Yagona davo —
rasm: 100 ta tanlanma, 100 ta oraliq, bitta qatʼiy $\mu$.

$$\text{95\,\% — bu ORALIQNING emas, USULNING xossasi.}$$

**Kod.**

```{r t6}
# --- 6-topshiriq: 100 ta oraliqning taqdiri ---------------------------
g   <- minstd(20261300)
S   <- matrix(b[indeks(g, 100 * 30, Nb) + 1L], nrow = 100, byrow = TRUE)
xb6 <- qatorOrtacha(S); s6 <- sqrt(qatorVarS(S)); se6 <- s6 / sqrt(30)
tc6 <- tkr(0.975, 29)
lo6 <- xb6 - tc6 * se6; hi6 <- xb6 + tc6 * se6
qop6 <- (lo6 <= MU) & (MU <= hi6)

P_("=== 6-TOPSHIRIQ: 100 TA ORALIQ (n=30, urugʻ 20261300) ===")
P_("100 ta oraliqdan %d tasi mu = %.4f ni QOPLADI, %d tasi qoplamadi.",
   sum(qop6), MU, 100 - sum(qop6))
P_("qoplamaganlarining raqamlari: %s",
   paste(which(!qop6), collapse = ", "))
P_("eng tor oraliq eni  = %.4f", min(hi6 - lo6))
P_("eng keng oraliq eni = %.4f  (nisbat %.2f)",
   max(hi6 - lo6), max(hi6 - lo6) / min(hi6 - lo6))
P_("DIQQAT: oraliqlar TURLI ENDA — chunki s har tanlanmada boshqacha.")
P_("")
P_("Kutilgan qoplash 95, kuzatilgan %d. 100 ta sinovda binomial", sum(qop6))
P_("standart ogʻish = sqrt(100*0,95*0,05) = %.2f ta oraliq.",
   sqrt(100 * 0.95 * 0.05))
P_("Demak %d — kutilgan diapazonda: %s", sum(qop6),
   ha(abs(sum(qop6) - 95) < 2 * sqrt(100 * 0.95 * 0.05)))
```

```{r t6plot}
# --- Grafik: klassik 100 oraliq surati --------------------------------
df6 <- data.frame(i = 1:100, lo = lo6, hi = hi6, xb = xb6,
                  qop = ifelse(qop6, "covers mu", "misses mu"))
p6 <- ggplot(df6, aes(y = i)) +
  geom_vline(xintercept = MU, colour = oiGrey, linewidth = 0.8) +
  geom_segment(aes(x = lo, xend = hi, yend = i, colour = qop,
                   linetype = qop), linewidth = 0.45) +
  geom_point(aes(x = xb, colour = qop, shape = qop), size = 0.9) +
  scale_colour_manual(values = c("covers mu" = oiBlue, "misses mu" = oiVerm)) +
  scale_linetype_manual(values = c("covers mu" = "solid",
                                   "misses mu" = "dashed")) +
  annotate("text", x = MU + 2, y = 103, label = "mu = 35.80",
           colour = oiGrey, size = 3, hjust = 0) +
  labs(title = "100 confidence intervals, n = 30, nominal 95%",
       subtitle = "93 cover mu, 7 do not. The width varies because s varies.",
       x = "film budget, million $", y = "interval number",
       colour = NULL, linetype = NULL, shape = NULL,
       caption = "Real data: 2467 film budgets | MINSTD, seed 20261300") +
  theme(legend.position = "top")
print(p6)
```

```{r t6xato}
# --- Beshta notoʻgʻri talqinni SONLAR bilan rad etish ------------------
g5_ <- minstd(20261600)
sm3 <- b[indeks(g5_, 30, Nb) + 1L]
xb3 <- mean(sm3); s3 <- sqrt(var(sm3)); se3 <- s3 / sqrt(30)
t3c <- tkr(0.975, 29)
ci_lo <- xb3 - t3c * se3; ci_hi <- xb3 + t3c * se3
ichida <- mean(b >= ci_lo & b <= ci_hi)

P_("")
P_("=== NOTOʻGʻRI TALQINLAR — SONLAR BILAN ===")
P_("XATO 1: 'mu shu oraliqda boʻlish ehtimoli 95%%.'")
P_("  mu — qatʼiy son. Berilgan BITTA oraliq uchun ehtimollik 0 yoki 1.")
P_("  95%% — USULNING uzoq muddatli qoplash chastotasi: yuqorida %d/100.",
   sum(qop6))
P_("")
P_("XATO 2: 'Kuzatuvlarning 95%% i shu oraliqda.'")
P_("  n=30 tanlanma (urugʻ 20261600), 95%% oraliq = [%.4f; %.4f]",
   ci_lo, ci_hi)
P_("  Bosh toʻplamdagi %d ta kinodan bu oraliqda ATIGI %.2f%% i yotadi.",
   Nb, ichida * 100)
P_("  Kuzatuvlarning 95%% i uchun BOSHQA oraliq kerak: [%.2f; %.2f]",
   kv(b, 0.025), kv(b, 0.975))
P_("  Bu ikkinchisi ORALIQ EMAS — u oʻrtacha haqida hech narsa demaydi.")
P_("")
P_("XATO 3: 'Ikki oraliq kesishsa, farq yoʻq.' -> 10-11-haftalar mavzusi.")
P_("XATO 4: 'Oraliq keng -> maʼlumot yomon.' Kenglik = 2*t*s/sqrt(n):")
P_("  s (tabiat), n (sarmoyangiz), daraja (tanlovingiz) — uchtasi ham.")
P_("XATO 5: 'n katta -> oraliq toʻgʻri.' Oraliq FAQAT tasodifiy xatoni")
P_("  qamraydi. Siljish qamralmaydi va n bilan YOʻQOLMAYDI (7-hafta).")
```

**Talqin.** Yozma javob bering:

1. Grafikni koʻrsatib, ishonch oraligʻining taʼrifini **bir jumlada**
   yozing. Jumlangizda «ehtimollik» soʻzi **qayerga** qoʻyiladi?
2. $20{,}47\,\%$ soni qaysi xatoni oʻldiradi? Nima uchun $95\,\%$
   emas?
3. Nima uchun oraliqlar **turli enda**? Qaysi miqdor tanlanmadan
   tanlanmaga oʻzgaradi?
4. Agar $\mu$ ni bilmasak, qaysi 7 tasi «notoʻgʻri» ekanini ayta
   olarmidik? Bu **amaliy** xulosa nimani anglatadi?

**Qaror.** Gazeta shunday yozdi: «Soʻrov koʻrsatdi: reyting
$42\,\%$ (xatolik chegarasi $\pm3\,\%$). Demak haqiqiy reyting
$39\,\%$ va $45\,\%$ orasida boʻlish ehtimoli $95\,\%$.» Jumlaning
**qaysi qismini** tahrirlaysiz? Toʻgʻri variantni yozing.

---

# 7-topshiriq. Ulush uchun oraliq: Wald, Vilson, Agresti–Coull {#t7}

> **Blum:** Baholash · **Qiyinlik:** 5 (Ilgʻor) · **Ball:** 15 ·
> **Vaqt:** 19 daqiqa

**Statistik tushuncha.** Ulush uchun eng koʻp oʻrgatiladigan formula —
**Wald**:

$$\phat \pm z_{1-\alpha/2}\sqrt{\frac{\phat(1-\phat)}{n}} .$$

U ikki joyda taxminiy: (i) binomial taqsimotni normal bilan
almashtiradi; (ii) $\SE$ da nomaʼlum $p$ oʻrniga $\phat$ ni qoʻyadi.
Ikkinchisi $\phat$ chetga yaqin boʻlganda halokatli. **Vilson** va
**Agresti–Coull** shu nuqsonni tuzatadi.

> **Muhim uslubiy nuqta.** Ulushda qoplashni **simulyatsiya qilish
> shart emas**: $X\sim\Bin(n,p)$ diskret, shuning uchun barcha
> mumkin boʻlgan $x=0,1,\dots,n$ boʻyicha **yigʻib** aniq
> hisoblash mumkin:
> $$\text{qoplash}(p,n)=\sum_{x=0}^{n}\binom{n}{x}p^{x}(1-p)^{n-x}\,
>   \mathbf{1}\{L(x,n)\le p\le U(x,n)\} .$$
> Bu yerda Monte-Karlo xatosi **umuman yoʻq**.

**Maʼlumot.** Kino reytingi ustuni. **Diqqat: 9 ta filmda reyting
yoʻq.** Bu — laboratoriyaning ikkinchi tuzogʻi.

**Kod.**

```{r t7na}
# --- 7-topshiriq (0): YOʻQ QIYMATLARNI OCHIQ QARSHI OLISH --------------
# TUZOQ: R da NA == "PG-13" -> NA (TRUE ham, FALSE ham emas), va
# sum(...) natijasi NA ga aylanadi — XATO XABARI CHIQMAYDI.
# Python (pandas) da esa NaN == "PG-13" -> False, yaʼni jimgina
# «PG-13 emas» deb hisoblanadi. IKKI TIL IKKI XIL JAVOB BERADI.
# Yechim: NA ni HAR DOIM oshkora boshqarish.
reyt   <- kino$reyting
yoq    <- is.na(reyt)
P_("=== 7-TOPSHIRIQ (0): YOʻQ QIYMATLAR ===")
P_("jami film            = %d", length(reyt))
P_("reytingi yoʻq (NA)   = %d", sum(yoq))
P_("reytingi bor         = %d", sum(!yoq))
P_("")
pg13 <- as.integer(!yoq & reyt == "PG-13")     # NA -> 0, OSHKORA
p0   <- mean(pg13)                             # maxraj: BARCHA 2467 film
p_bor <- sum(pg13) / sum(!yoq)                 # maxraj: faqat reytingi borlar
P_("PG-13 filmlar soni   = %d", sum(pg13))
P_("p (barcha filmlar)   = %d/%d = %.6f", sum(pg13), length(reyt), p0)
P_("p (reytingi borlar)  = %d/%d = %.6f", sum(pg13), sum(!yoq), p_bor)
P_("farq = %.6f — kichik, AMMO uni JIM oʻtkazib yuborish mumkin emas.",
   p_bor - p0)
P_("Bugun bosh toʻplam parametri sifatida p = %.6f ni olamiz", p0)
P_("(taʼrif: 'barcha 2467 filmdan PG-13 boʻlganlari ulushi').")
P_("Har qanday hisobotda MAXRAJ nima ekanini YOZISH SHART.")
```

```{r t7formula}
# --- 7-topshiriq (1): uchta formula ------------------------------------
# Har biri (quyi, yuqori) juftligini qaytaradi; x vektor boʻlishi mumkin.
wald <- function(x, n, z = Z975) {
  ph <- x / n; se <- sqrt(ph * (1 - ph) / n)
  list(lo = ph - z * se, hi = ph + z * se)
}
vilson <- function(x, n, z = Z975) {
  ph <- x / n; d <- 1 + z * z / n
  c_ <- (ph + z * z / (2 * n)) / d
  hw <- z * sqrt(ph * (1 - ph) / n + z * z / (4 * n * n)) / d
  list(lo = c_ - hw, hi = c_ + hw)
}
agresti <- function(x, n, z = Z975) {
  nt <- n + z * z; pt <- (x + z * z / 2) / nt
  se <- sqrt(pt * (1 - pt) / nt)
  list(lo = pt - z * se, hi = pt + z * se)
}

# ANIQ qoplash: barcha x boʻyicha yigʻindi (simulyatsiya EMAS).
aniq_qoplash <- function(p, n, usul) {
  x  <- 0:n
  pr <- dbinom(x, n, p)
  iv <- usul(x, n)
  sum(pr[iv$lo <= p & p <= iv$hi])
}

P_("")
P_("=== 7-TOPSHIRIQ (1): ANIQ QOPLASH (barcha x boʻyicha yigʻindi) ===")
P_("%s%s%s%s%s", padl("p", 6), padl("n", 6), padl("Wald", 10),
   padl("Vilson", 10), padl("Agresti-Coull", 16))
for (pp in c(0.05, 0.10, 0.30, 0.50)) {
  for (n_ in c(20, 30, 50, 100)) {
    P_("%s%s%s%s%s", padl(sprintf("%.2f", pp), 6), padl(sprintf("%d", n_), 6),
       padl(sprintf("%.4f", aniq_qoplash(pp, n_, wald)), 10),
       padl(sprintf("%.4f", aniq_qoplash(pp, n_, vilson)), 10),
       padl(sprintf("%.4f", aniq_qoplash(pp, n_, agresti)), 16))
  }
}
P_("")
P_("DIQQAT: jadvaldagi 'sakrashlar' XATO EMAS. X diskret boʻlgani uchun")
P_("qoplash n bilan MONOTON emas — TEBRANADI (Braun-Say-Dasgupta, 2001).")
P_("Shuning uchun bitta n ga qarab hukm chiqarish notoʻgʻri; n=10..200")
P_("boʻyicha OʻRTACHA xulq-atvorga qaraymiz:")
P_("%s%s%s%s", padl("p", 6), padl("Wald", 12), padl("Vilson", 12),
   padl("Agresti-C.", 12))
for (pp in c(0.05, 0.10, 0.30, 0.50)) {
  ns <- 10:200
  aw <- mean(vapply(ns, function(nn) aniq_qoplash(pp, nn, wald), 0))
  av <- mean(vapply(ns, function(nn) aniq_qoplash(pp, nn, vilson), 0))
  aa <- mean(vapply(ns, function(nn) aniq_qoplash(pp, nn, agresti), 0))
  P_("%s%s%s%s", padl(sprintf("%.2f", pp), 6), padl(sprintf("%.4f", aw), 12),
     padl(sprintf("%.4f", av), 12), padl(sprintf("%.4f", aa), 12))
}
P_("")
P_("Tartib aniq: Wald < Vilson ~ Agresti-Coull.")
P_("Faqat Vilson va Agresti-Coull 0,95 atrofida turadi.")
P_("Wald ni oʻrganamiz, chunki u HAMMA JOYDA uchraydi — va uning")
P_("QAYERDA buzilishini bilishimiz kerak.")
```

```{r t7plot}
# --- Grafik: qoplashning n boʻyicha TEBRANISHI ------------------------
ns7 <- 10:100
df7 <- data.frame(
  n = rep(ns7, 3),
  qoplash = c(vapply(ns7, function(nn) aniq_qoplash(0.05, nn, wald), 0),
              vapply(ns7, function(nn) aniq_qoplash(0.05, nn, vilson), 0),
              vapply(ns7, function(nn) aniq_qoplash(0.05, nn, agresti), 0)),
  usul = factor(rep(c("Wald", "Wilson", "Agresti-Coull"), each = length(ns7)),
                levels = c("Wald", "Wilson", "Agresti-Coull")))
p7 <- ggplot(df7, aes(n, qoplash, colour = usul, linetype = usul)) +
  geom_hline(yintercept = 0.95, colour = oiGrey, linewidth = 0.7) +
  geom_line(linewidth = 0.6) +
  scale_colour_manual(values = c(oiVerm, oiBlue, oiGreen)) +
  scale_y_continuous(limits = c(0.55, 1.0)) +
  labs(title = "Exact coverage of nominal 95% intervals, p = 0.05",
       subtitle = "Coverage oscillates with n because X is discrete (Brown-Cai-DasGupta 2001)",
       x = "sample size n", y = "exact coverage (summed over all x)",
       colour = NULL, linetype = NULL,
       caption = "No simulation: computed by summing the binomial pmf") +
  theme(legend.position = "top")
print(p7)
```

```{r t7qol}
# --- 7-topshiriq (2): qoʻlda hisoblash --------------------------------
xx <- 34; n7 <- 100; ph <- xx / n7
P_("")
P_("=== 7-TOPSHIRIQ (2): QOʻLDA HISOB — n=100 tanlanmada 34 ta PG-13 ===")
P_("phat = %d/%d = %.4f", xx, n7, ph)
P_("shart: n*phat = %.1f >= 10 va n*(1-phat) = %.1f >= 10 -> %s",
   n7 * ph, n7 * (1 - ph), ha(n7 * ph >= 10 && n7 * (1 - ph) >= 10))
P_("SE = sqrt(%.2f*%.2f/%d) = sqrt(%.8f) = %.6f",
   ph, 1 - ph, n7, ph * (1 - ph) / n7, sqrt(ph * (1 - ph) / n7))
P_("")
P_("%s%s%s%s%s", padl("usul", 16), padl("quyi", 12), padl("yuqori", 12),
   padl("eni", 12), padl("p ni qopladimi?", 16))
for (u in list(list("Wald", wald), list("Vilson", vilson),
               list("Agresti-Coull", agresti))) {
  iv <- u[[2]](xx, n7)
  P_("%s%s%s%s%s", padl(u[[1]], 16), padl(sprintf("%.6f", iv$lo), 12),
     padl(sprintf("%.6f", iv$hi), 12), padl(sprintf("%.6f", iv$hi - iv$lo), 12),
     padl(ha(iv$lo <= p0 && p0 <= iv$hi), 16))
}
P_("haqiqiy p = %.6f", p0)
P_("")
P_("--- Tanlanma hajmini rejalashtirish: n >= z^2 p(1-p)/E^2 ---")
P_("%s%s%s", padl("E", 8), padl("p=0,50 (eng yomon)", 20),
   padl("p=0,36 (maʼlum)", 18))
for (E in c(0.05, 0.03, 0.02, 0.01)) {
  P_("%s%s%s", padl(sprintf("%.2f", E), 8),
     padl(sprintf("%d", ceiling(Z975^2 * 0.25 / E^2)), 20),
     padl(sprintf("%d", ceiling(Z975^2 * p0 * (1 - p0) / E^2)), 18))
}
P_("p nomaʼlum boʻlsa HAR DOIM p=0,5 ni oling — bu eng yomon hol.")
```

**Talqin.** Yozma javob bering:

1. Wald ning $p=0{,}05$, $n=20$ dagi qoplashi $0{,}6389$. «$95\,\%$»
   deb atalgan usul har **uch** holatning birida xato qiladi. Bu
   qanday amaliy oqibatlarga olib keladi?
2. Grafikda uchta chiziq **tebranadi**. Nima uchun? Qoplash nima uchun
   $n$ bilan monoton **oʻsmaydi**?
3. Uchta oraliqning eni deyarli bir xil ($0{,}1857$ · $0{,}1826$ ·
   $0{,}1830$), ammo qoplashi juda farq qiladi. Demak **eni** oraliq
   sifatining oʻlchovi emas. Nima oʻlchovi?
4. Agresti–Coull «2 ta muvaffaqiyat va 2 ta muvaffaqiyatsizlik
   qoʻshish» deb taʼriflanadi. Bu $\phat$ ni qayerga suradi va nima
   uchun bu yordam beradi?
5. Reytingi yoʻq 9 ta film: agar ularni jimgina «PG-13 emas» deb
   hisoblasak, $p$ qanchaga oʻzgaradi? Bu farq muhimmi — **qanday
   vaziyatda** muhim boʻlar edi?

**Qaror.** Siz TIU talabalari orasida soʻrov oʻtkazyapsiz; kutilgan
ulush $\approx5\,\%$ va byudjet $n=50$ ga yetadi. Qaysi formulani
tanlaysiz va tanlovingizni **qaysi songa** tayanib asoslaysiz?

---

# 8-topshiriq. Butstrep: ishlaydi va ishlamaydi {#t8}

> **Blum:** Yaratish · **Qiyinlik:** 5 (Ilgʻor) · **Ball:** 15 ·
> **Vaqt:** 20 daqiqa

**Statistik tushuncha.** Butstrep (Efron, 1979) bitta gʻoyaga tayanadi:

> Bosh toʻplamdan qayta tanlab ololmaymiz. Ammo **tanlanmaning
> oʻzidan** qaytarish bilan qayta tanlash mumkin. Tanlanma — bosh
> toʻplamning eng yaxshi mavjud surati.

Algoritm: asl tanlanmadan $n$ ta kuzatuvni **qaytarish bilan** tanlab,
statistikani hisoblaymiz; buni $B$ marta takrorlaymiz; hosil boʻlgan
$B$ ta qiymatning standart ogʻishi — **butstrep $\SE$**; ularning
$2{,}5$ va $97{,}5$ protsentillari — **protsentil butstrep oraligʻi**.

Bugun butstrepni **uchta joyda** sinaymiz:

| Qayerda | Klassik formula bormi | Kutish |
|---|---|---|
| Oʻrtacha | **Bor** ($s/\sqrt n$) | tekshirish imkoni |
| Median | **Yoʻq** | butstrepning asosiy qiymati |
| Maksimum | Yoʻq | **butstrep buziladi** |

**Kod.**

```{r t8a}
# --- 8A: bitta haqiqiy tanlanma (n=40) --------------------------------
g   <- minstd(20261400)
samp <- b[indeks(g, 40, Nb) + 1L]
sxb <- mean(samp); ss <- sqrt(var(samp)); sse <- ss / sqrt(40)
smd <- median(samp)
tc8 <- tkr(0.975, 39)

P_("=== 8-TOPSHIRIQ: BUTSTREP ===")
P_("asl tanlanma n=40 (urugʻ 20261400), saralangan, mln $:")
P_("  %s", paste(sprintf("%.2f", sort(samp)), collapse = ", "))
P_("xbar = %.6f   s = %.6f   SE = %.6f   median = %.4f",
   sxb, ss, sse, smd)
P_("klassik t-oraliq 95%%: %.4f +- %.4f*%.4f = [%.4f; %.4f]  eni %.4f",
   sxb, tc8, sse, sxb - tc8 * sse, sxb + tc8 * sse, 2 * tc8 * sse)
P_("haqiqiy mu = %.4f -> qopladimi: %s", MU,
   ha(sxb - tc8 * sse <= MU && MU <= sxb + tc8 * sse))
```

```{r t8b}
# --- 8B: B = 10 000 ta qayta tanlanma ---------------------------------
# TEZLIK QOIDASI: for-sikl ISHLATMANG. Barcha indekslarni bir marta
# generatsiya qilib, B x n matritsa yasang va qator boʻyicha hisoblang.
B  <- 10000
g2 <- minstd(20261401)
bi <- matrix(indeks(g2, B * 40, 40) + 1L, nrow = B, byrow = TRUE)
bs <- matrix(samp[bi], nrow = B)          # B x 40 qayta tanlanmalar
bmean <- qatorOrtacha(bs)
bmed  <- qatorMedian(bs)

P_("")
P_("B = %d ta qayta tanlanma (urugʻ 20261401)", B)
P_("--- OʻRTACHA uchun (bu yerda KLASSIK FORMULA BOR — tekshiramiz) ---")
P_("butstrep taqsimotining oʻrtachasi = %.6f  (asl xbar = %.6f)",
   mean(bmean), sxb)
P_("butstrep SE = SD(butstrep oʻrtachalari) = %.6f", sqrt(var(bmean)))
P_("klassik  SE = s/sqrt(n)                 = %.6f", sse)
P_("farq = %.2f%% — deyarli bir xil. BUTSTREP FORMULANI TASDIQLADI.",
   abs(sqrt(var(bmean)) - sse) / sse * 100)
lo_p <- kv(bmean, 0.025); hi_p <- kv(bmean, 0.975)
P_("protsentil butstrep 95%% oraliq: [%.4f; %.4f]  eni %.4f",
   lo_p, hi_p, hi_p - lo_p)
P_("klassik t-oraliq:               [%.4f; %.4f]  eni %.4f",
   sxb - tc8 * sse, sxb + tc8 * sse, 2 * tc8 * sse)
P_("butstrep oraligʻi %.4f barobar (t biroz kengroq — u qoʻshimcha",
   (hi_p - lo_p) / (2 * tc8 * sse))
P_("ehtiyot zaxirasini oʻz ichiga oladi).")
P_("")
P_("--- MEDIAN uchun (bu yerda KLASSIK FORMULA YOʻQ) ---")
P_("asl median  = %.4f", smd)
P_("butstrep SE = %.6f", sqrt(var(bmed)))
lo_m <- kv(bmed, 0.025); hi_m <- kv(bmed, 0.975)
P_("protsentil butstrep 95%% oraliq: [%.4f; %.4f]", lo_m, hi_m)
P_("haqiqiy bosh toʻplam medianasi = %.4f -> qopladimi: %s",
   MEDB, ha(lo_m <= MEDB && MEDB <= hi_m))
P_("MANA BUTSTREPNING ASOSIY QIYMATI: formula boʻlmagan joyda ishlaydi.")
P_("")
P_("DIQQAT: median uchun oraliq CHEKKALARI — asl tanlanmadagi sonlar")
P_("(%.2f va %.2f). Butstrep tanlanmada YOʻQ qiymatni yarata olmaydi.",
   lo_m, hi_m)
```

```{r t8max}
# --- 8C: butstrep ISHLAMAYDIGAN hol — maksimum ------------------------
g3  <- minstd(20261500)
sm2 <- b[indeks(g3, 50, Nb) + 1L]
g4  <- minstd(20261501)
bmx <- apply(matrix(sm2[indeks(g4, 4000 * 50, 50) + 1L],
                    nrow = 4000, byrow = TRUE), 1, max)
tb  <- table(bmx)

P_("")
P_("--- BUTSTREP ISHLAMAYDIGAN HOL: MAKSIMUM ---")
P_("n=50 tanlanma (urugʻ 20261500), tanlanma maksimumi = %.4f", max(sm2))
P_("haqiqiy bosh toʻplam maksimumi = %.4f", max(b))
P_("4000 ta butstrep maksimumi faqat %d ta TURLI qiymat oladi:", length(tb))
P_("  %s", paste(sprintf("%.1f", as.numeric(names(tb))), collapse = ", "))
P_("ularning %.1f%% i asl maksimumning AYNAN oʻzi.", max(tb) / 4000 * 100)
P_("butstrep taqsimoti maksimumdan KATTA qiymat HECH QACHON bermaydi.")
P_("-> oraliq siljigan; u haqiqiy maksimumni (%.1f) qoplay OLMAYDI.",
   max(b))
P_("SABAB: maksimum — 'silliq' statistika emas. Butstrepning nazariy")
P_("asosi silliq (differensiallanuvchi) statistikalar uchun ishlaydi.")
```

```{r t8plot}
# --- Grafik: uchta butstrep taqsimoti ---------------------------------
df8 <- data.frame(
  qiymat = c(bmean, bmed, bmx),
  turi = factor(rep(c("mean (formula exists)", "median (no formula)",
                      "maximum (bootstrap FAILS)"),
                    c(length(bmean), length(bmed), length(bmx))),
                levels = c("mean (formula exists)", "median (no formula)",
                           "maximum (bootstrap FAILS)")))
p8 <- ggplot(df8, aes(qiymat)) +
  geom_histogram(bins = 45, fill = oiSky, colour = NA) +
  facet_wrap(~turi, scales = "free", nrow = 1) +
  labs(title = "Three bootstrap distributions from the same idea",
       subtitle = "The maximum takes only 6 distinct values and never exceeds the sample max",
       x = "bootstrap statistic, million $", y = "count",
       caption = "MINSTD, seeds 20261401 (B=10000) and 20261501 (B=4000)")
print(p8)
```

```{r t8cov}
# --- 8D: butstrep sehrli tayoqcha EMAS — qoplashni sanaymiz -----------
# 500 ta haqiqiy tanlanma, har birida B=2000 butstrep. Bu qism eng
# ogʻiri (~45 s); u butstrepning HAQIQIY qoplashini oʻlchaydi.
P_("")
P_("--- BUTSTREP ORALIGʻINING QOPLASHI (haqiqiy tekshiruv) ---")
P_("500 ta haqiqiy tanlanma, har birida B=2000 butstrep; urugʻ 20261450+n")
P_("%s%s%s", padl("n", 5), padl("butstrep protsentil", 22),
   padl("klassik t", 12))
for (n_ in c(10, 30, 100)) {
  gg <- minstd(20261450 + n_)
  reps <- 500; okB <- 0; okT <- 0
  idxs <- matrix(indeks(gg, reps * n_, Nb) + 1L, nrow = reps, byrow = TRUE)
  gb <- minstd(20261460 + n_)
  tcc <- tkr(0.975, n_ - 1)
  for (r in seq_len(reps)) {
    sm <- b[idxs[r, ]]
    bidx <- matrix(indeks(gb, 2000 * n_, n_) + 1L, nrow = 2000, byrow = TRUE)
    bm <- qatorOrtacha(matrix(sm[bidx], nrow = 2000))
    if (kv(bm, 0.025) <= MU && MU <= kv(bm, 0.975)) okB <- okB + 1
    if (abs(mean(sm) - MU) < tcc * sqrt(var(sm)) / sqrt(n_)) okT <- okT + 1
  }
  P_("%s%s%s", padl(sprintf("%d", n_), 5),
     padl(sprintf("%.4f", okB / reps), 22),
     padl(sprintf("%.4f", okT / reps), 12))
}
P_("Ikkalasi ham 0,95 dan PAST (bosh toʻplam qiyshiq).")
P_("BUTSTREP SEHRLI TAYOQCHA EMAS: u FORMULANI almashtiradi,")
P_("MAʼLUMOTNI emas. Qiyshiqlik muammosi joyida qoladi.")
```

**Talqin.** Yozma javob bering:

1. Oʻrtacha uchun butstrep $\SE$ ($5{,}44$) klassik $\SE$ ga
   ($5{,}52$) $1{,}5\,\%$ yaqin. Bu **nimani** tasdiqlaydi va nima
   uchun bu tekshiruv muhim?
2. Median oraligʻining chekkalari $15{,}00$ va $32{,}50$ — «yumaloq»
   sonlar. Nima uchun? Bu butstrepning **qanday cheklovini** koʻrsatadi?
3. Maksimum holatida kod **xato bermadi**, ammo javob notoʻgʻri. Bu
   turdagi jimgina xatolarni ushlash uchun **qanday tekshiruv**
   qoʻllaysiz? Uch banddan iborat roʻyxat yozing.
4. 8D jadvalida butstrep $n=10$ da klassik $t$ dan **yomonroq**
   ishladi. «Butstrep har doim yaxshiroq» degan fikrni rad eting.
5. Butstrep qaysi muammoni yechadi va qaysi muammoni **yechmaydi**?
   Ikkinchisini 5B dagi uchinchi ustun bilan bogʻlang.

**Qaror.** Sizga soʻralgan: «medianaviy ish haqi uchun ishonch
oraligʻi kerak». Qanday yoʻl tutasiz, qanday shartlarni tekshirasiz va
hisobotingizda **qaysi ogohlantirishni** yozasiz?

---

# 9-topshiriq (bonus). AI yordamida: talqindagi xatoni topish {#t9}

> **Blum:** Yaratish · **Qiyinlik:** 6 (Tadqiqotga yoʻnaltirilgan) ·
> **Ball:** +5 bonus · **Vaqt:** uyda

**Maqsad.** Sunʼiy intellekt vositalari ishonch oraligʻini
tushuntirishda **muntazam ravishda** bir xil xatolarga yoʻl qoʻyadi.
Bugun siz ularni tanib olishni oʻrgandingiz. Endi buni sinaymiz.

**Bosqichlar.**

1. Ixtiyoriy AI vositasiga (ChatGPT, Claude, Gemini va h.k.) **aynan
   shu** soʻrovni bering:

   > «$n=25$ ta talabaning haftalik oʻqish soati oʻlchandi:
   > $\xbar=12{,}4$ soat, $s=3{,}5$ soat. $95\,\%$ ishonch oraligʻini
   > hisoblab, natijani bir xatboshida oddiy til bilan tushuntir.»

2. Javobni **oʻzgartirmasdan** nusxa koʻchirib, hisobotingizga
   qoʻying.
3. Javobni **oʻzingiz** tekshiring. Quyidagi jadvalni toʻldiring:

| # | Tekshiruv | AI javobida | Toʻgʻrimi |
|---|---|---|---|
| 1 | $t_{0{,}975}(24)$ ishlatilganmi yoki $1{,}96$ mi | | |
| 2 | $\SE=s/\sqrt n$ toʻgʻri hisoblanganmi | | |
| 3 | Chekka qiymatlar toʻgʻrimi | | |
| 4 | «Ehtimollik» soʻzi $\mu$ ga nisbatan ishlatilganmi | | |
| 5 | «Talabalarning $95\,\%$ i» degan daʼvo bormi | | |
| 6 | Normallik sharti eslatilganmi | | |
| 7 | Tanlanma qanday olingani soʻralganmi | | |

4. **Kod bilan tekshiring.** $t_{0{,}975}(24)=2{,}0639$,
   $\SE=3{,}5/5=0{,}70$ va oraliq $[10{,}9553;\,13{,}8447]$ ekanini
   oʻz daftaringizda hisoblang.
5. AI ga **ikkinchi** soʻrov bering: topilgan xatoni koʻrsating va
   tuzatishni soʻrang. Tuzatilgan javob **toʻgʻri** boʻldimi?
6. **Bir sahifalik xulosa** yozing: AI qaysi turdagi xatolarni
   qildi — hisob xatosimi yoki **talqin** xatosimi? Bu farq nima
   uchun muhim?

> **Kutilayotgan natija (oʻqituvchining tajribasidan).** Til modellari
> arifmetikani odatda toʻgʻri bajaradi, ammo talqinda deyarli har doim
> «$\mu$ ning bu oraliqda boʻlish ehtimoli $95\,\%$» degan jumlani
> yozadi. Ayrim modellar $1{,}96$ ni ishlatib, $\SE$ ni toʻgʻri
> hisoblab, **oxirgi raqamda** xato qiladi. Normallik sharti va
> tanlanmaning **qanday olingani** deyarli hech qachon soʻralmaydi.

**Akademik halollik.** Qaysi vosita, qaysi versiya, qaysi sana, qanday
soʻrov — hammasi yozilishi shart. AI javobini **oʻz** javobingiz
sifatida taqdim etish taqiqlanadi; bu topshiriqda AI — **tekshiruv
obyekti**, hammuallif emas.

---

# Topshirish tartibi

**Fayl:** `W09-lab-<familiya>.Rmd` va undan olingan `.html`, **yoki**
bajarilgan `W09-lab-<familiya>.ipynb`.

**Talablar:**

- *Restart and Run All* dan soʻng **hech bir katak xato bermasligi**
  kerak.
- Har bir topshiriq uchun **talqin** va **qaror** matn koʻrinishida
  yozilgan boʻlishi shart.
- Grafiklarda faqat Okabe–Ito ranglari; maʼnoni **faqat rang bilan**
  bermang; oʻq nomlari va manba shart; yorliqlar ASCII.
- Har bir simulyatsiya yonida **generator (MINSTD), urugʻ va $m$**
  koʻrsatilsin.
- Haqiqiy, oʻquv va simulyatsiya qilingan sonlarni **ajrating**.
  Simulyatsiya natijasini hech qachon rasmiy statistika sifatida
  keltirmang.
- **Muddat:** laboratoriyadan keyingi 48 soat ichida, Moodle.

**Manbalar.** Çetinkaya-Rundel & Hardin, *Introduction to Modern
Statistics* (2-nashr), 12–17-boblar · Newbold, Carlson & Thorne,
*Statistics for Business and Economics*, 7–8-boblar · Heumann,
Schomaker & Shalabh, *Introduction to Statistics and Data Analysis*,
9–10-boblar · Efron B. (1979), *Bootstrap methods: another look at the
jackknife*, Annals of Statistics 7(1), 1–26 · Brown L., Cai T.,
DasGupta A. (2001), *Interval estimation for a binomial proportion*,
Statistical Science 16(2), 101–133 · "Student" (Gosset W.S., 1908),
*The probable error of a mean*, Biometrika 6(1), 1–25 · Morey R. et al.
(2016), *The fallacy of placing confidence in confidence intervals*,
Psychonomic Bulletin & Review 23, 103–123 · Lehmer D.H. (1951) —
MINSTD.
**Maʼlumot:** *The Numbers* / Kaggle "movie industry" (kino byudjetlari,
2 467 film); FAOSTAT / Our World in Data (Markaziy Osiyo hosildorligi).
